---
title: "Tvyal Newsletter"
author: "Aghasi Tavadyan"
date: "2023-11-20"
output: html_document
---

```{r setup, include=FALSE}
knitr::opts_chunk$set(echo = TRUE)

library(tidyverse)
library(scales)
library(RcppRoll)
library(rvest)
library(countrycode)

rm(list = ls()); gc()

theme_tvyal <- function(base_size = 12, base_family = "sans") 
{
  colors <- deframe(ggthemes::ggthemes_data[["fivethirtyeight"]])
  (ggthemes::theme_foundation(
    base_size = base_size, base_family = base_family) + 
      theme(
        line = element_line(colour = "black"), 
        rect = element_rect(fill = colors["Light Gray"], linetype = 0, colour = NA), 
        text = element_text(colour = colors["Dark Gray"]), 
        # axis.title = element_blank(),
        # axis.text = element_text(), 
        axis.ticks = element_blank(),
        axis.line = element_blank(), 
        legend.background = element_rect(), 
        legend.position = "bottom", 
        legend.direction = "horizontal", 
        legend.box = "vertical", 
        panel.grid = element_line(colour = NULL), 
        panel.grid.major = element_line(colour = colors["Medium Gray"]), 
        panel.grid.minor = element_blank(), 
        plot.title = element_text(hjust = 0, size = rel(1.5), face = "bold"),
        plot.margin = unit(c(1, 1, 1, 1), "lines"), strip.background = element_rect()
      )
  )
}

theme_set(theme_tvyal())

save_last_plot <- 
  function(filename, extension = "png", width = 1920, height = 1080) {
    
    filename <- str_replace_all(filename, " ", "_")
    last_plot <- recordPlot()
    
    if (extension == "png") {
      png(paste0(filename, ".", extension), width = width, height = height)
    } else if (extension == "pdf") {
      pdf(paste0(filename, ".", extension), width = width, height = height)
    } else {
      stop("Unsupported file extension. Use 'png' or 'pdf'.")
    }
    
    replayPlot(last_plot)
    dev.off()
    paste0(filename, ".", extension)
  }

main_palette_colors <- RColorBrewer::brewer.pal(12, name = "Paired")
update_geom_defaults("rect", list(fill  = main_palette_colors[2], alpha = 0.8)) 
update_geom_defaults("line", list(color = main_palette_colors[2], alpha = 0.8))
update_geom_defaults("area", list(fill  = main_palette_colors[2], alpha = 0.8))

caption_arm <-  "Հեղինակ` Աղասի Թավադյան   |   tvyal.com   |   tavadyan.com"
caption_eng <-  "Author: Aghasi Tavadyan   |   tvyal.com   |   tavadyan.com"

doParallel::registerDoParallel(cores = 8)

setwd(dirname(rstudioapi::getActiveDocumentContext()$path))
```


```{r petrol price in the world, include=FALSE}
petrol_price <- 
  read_html("https://oilpricez.com/us/usa-gasoline-price") |> 
  html_elements("table") |> 
  html_table()

petrol_price[[4]] |> 
  janitor::clean_names() |> 
  bind_rows(
    tibble(country = "Armenia", price_in_usd = as.character(550/406))
  ) |> 
  write_csv("petrol_price_world.csv")

read_csv("petrol_price_world.csv") |> 
  mutate(
    iso3c = countrycode(country, origin = 'country.name', destination = 'iso3c'),
    price_in_usd = parse_number(price_in_usd),
    price_in_amd = price_in_usd*406,
    country = fct_reorder(country, price_in_usd),
    country = fct_rev(country),
    price_amd_text = number(price_in_amd, accuracy = 0.1)
  ) |> 
  # filter(iso3c %in% c("GEO", "AZE", "RUS", "IRN", "KAZ", "BLR", "KGZ", "USA", "POL", "ARM", "UZB")) |> 
  filter(iso3c %in% c("TUR", "GEO", "BLR", "KGZ", "ARM", "UZB", "MDA")) |> 
  ggplot(aes(price_in_amd, country)) +
  geom_col(alpha = 0.8) +
  geom_text(aes(x = 40, label = price_amd_text), color = "white")

save_last_plot("petrol_price_in_the_region")
```


```{r fuel price in Armenia, include=FALSE}
fuel_price <- read_csv("fuel_price_2023_11_17.csv")

  
fuel_price_plot_1 <- 
  fuel_price |> 
  pivot_longer(-date) |> 
  filter(name != "liquefied_gas_price") |> 
  mutate(
    name = str_replace_all(name, "_", " "),
    name = str_to_title(name)
  ) |> 
  ggplot(aes(date, value, color = name)) +
  geom_line(linewidth = 1.5) +
  scale_x_date(
    date_breaks = "2 month", date_labels = "%m-%Y", 
    limits = c(as.Date("2021-12-31"), as.Date("2023-12-01"))
  ) +
  scale_y_continuous(breaks = seq(0, 1000, 50)) +
  scale_color_brewer(type = "qual", palette = 3) +
  labs(
    x = NULL,
    y = NULL,
    color = NULL,
    title = "Petrol and Disel Price in Armenia",
    subtitle = "Armenian Dram",
    caption = "Author: Aghasi Tavadyan    |    tvyal.com    |    tavadyan.com    |    Data source: 1in.am"
  )

save_last_plot("Petrol_and_Disel_Price_in_Armenia")

fuel_price_plot_2 <- 
  fuel_price |> 
  pivot_longer(-date) |> 
  filter(name == "liquefied_gas_price") |> 
  mutate(
    name = str_replace_all(name, "_", " "),
    name = str_to_title(name)
  ) |> 
  ggplot(aes(date, value)) +
  geom_line(linewidth = 1.5) +
  scale_x_date(
    date_breaks = "2 month", date_labels = "%m-%Y", 
    limits = c(as.Date("2021-12-31"), as.Date("2023-12-01"))
  ) +
  scale_y_continuous(breaks = seq(0, 1000, 50)) +
  scale_color_brewer(type = "qual", palette = 3) +
  labs(
    x = NULL,
    y = NULL,
    color = NULL,
    title = "Liquefied Gas Price in Armenia",
    subtitle = "Armenian Dram",
    caption = "Author: Aghasi Tavadyan    |    tvyal.com    |    tavadyan.com    |    Data source: 1in.am"
  )

save_last_plot("iquefied Gas Price in Armenia")

```


```{r Petrol Imports, include=FALSE}
usd_amd_monthly <- 
  read_csv("USD_AMD_Historical Data.csv") |> 
  transmute(period = mdy(Date), usd_amd = Price)

petrol_dict <- 
  tibble(
    commodity_code = c(271012, 271019, 271113, 271121),
    name_short_eng = c("Petrol (light petroleum)", "Diesel (non-light petroleum)",
                       "Butanes", "Natural gas (in gaseous state)"),
    name_short_arm = c("Բենզին (թեթև նավթամերք)", "Դիզել (ոչ թեթև նավթամերք)",
                       "Հեղուկ գազ (բութան)", "բնական գազ"),
    density = c(0.737, 0.885, NA, NA) # kg/m3
  )

fuil_imports <- 
  read_csv("fuel_imports.csv") |> 
  mutate(year = year(period)) |> 
  left_join(petrol_dict, join_by(commodity_code))

plot_petrolium_imports_1 <- 
  fuil_imports |> 
  group_by(period, commodity_code, name_short_eng, name_short_arm) |> 
  summarise(
    trade_value_us = sum(trade_value_us, na.rm = TRUE),
    netweight_kg = sum(netweight_kg, na.rm = TRUE),
    .groups = "drop"
  ) |> 
  arrange(commodity_code, period) |> 
  group_by(commodity_code) |> 
  mutate(
    netweight_kg = roll_sumr(netweight_kg, 12)
  ) |> 
  na.omit()

fuel_price_plot_3 <- 
  plot_petrolium_imports_1 |>
  filter(commodity_code %in% c(271012, 271019)) |> 
  ggplot(aes(period, netweight_kg / 1e6, fill = name_short_eng)) +
  geom_area(alpha = 0.8) +
  scale_x_date(date_breaks = "1 year", date_labels = "%Y") +
  scale_y_continuous(labels = number_format(accuracy = 1)) +
  scale_fill_brewer(type = "qual", palette = 3) +
  labs(
    x = NULL,
    y = NULL,
    title = "The annual imports of Petrolium fuel to Armenia",
    subtitle = "Million litters"
  )

save_last_plot("The annual imports of Petrolium fuel to Armenia.png")

fuel_price_plot_4 <- 
  plot_petrolium_imports_1 |>
  filter(commodity_code %in% c(271012, 271019)) |> 
  mutate(
    netweight_kg = ifelse(commodity_code == 271019, -netweight_kg, netweight_kg),
    period = year(period) + (month(period) - 1)/12
  ) |> 
  ggplot(aes(period, netweight_kg / 1e6, fill = name_short_eng)) +
  geom_area(alpha = 0.8) +
  scale_x_reverse(breaks = 2011:2023) +
  scale_y_continuous(
    breaks = seq(-600, 600, 100),
    labels = function(x) ifelse(x < 0, abs(x), x)
  ) +
  scale_fill_brewer(type = "qual", palette = 3) +
  coord_flip() +
  labs(
    x = NULL,
    y = NULL,
    fill = NULL,
    title = "The annual imports of Petroleum fuel to Armenia",
    subtitle = "Million liters",
    caption = "Author: Aghasi Tavadyan    |    tvyal.com    |    tavadyan.com    |    Data source: Comtrade"
  )
```


```{r import price of petrol, include=FALSE}
petrol_imports_price <- 
  fuil_imports |> 
  filter(
    commodity_code %in% c(271012, 271019),
    year >= 2014,
  ) |> 
  left_join(usd_amd_monthly, by = join_by(period)) |> 
  group_by(period, usd_amd, commodity_code, name_short_eng, name_short_arm) |> 
  summarise(
    trade_value_us = sum(trade_value_us, na.rm = TRUE),
    netweight_kg = sum(netweight_kg, na.rm = TRUE),
    density = mean(density),
    .groups = "drop"
  ) |>
  mutate(
    liter_price = trade_value_us / netweight_kg / density,
    liter_price = ifelse(liter_price == Inf, NA, liter_price),
    liter_price = liter_price * usd_amd
  ) |> 
  filter(liter_price <= 10 * usd_amd)

fuel_price_plot_5 <- 
  petrol_imports_price |> 
  ggplot(aes(period, liter_price, color = name_short_eng)) +
  geom_line(linewidth = 1.5) +
  scale_x_date(date_breaks = "1 year", date_labels = "%Y") +
  # scale_y_continuous(breaks = seq(0.4, 1.6, 0.2), labels = dollar_format()) +
  scale_color_brewer(type = "qual", palette = 3) +
  labs(
    x = NULL,
    y = NULL,
    color = NULL,
    title = "Import Price of Pertol and Diesel Fuils into Armenia",
    subtitle = "Liters to Armenian Drams",
    caption = "The import price is calculated using the formula: (trade value in USD) / (nerweight in kg) / (dencity l/kg) * USD_AMD\nPetrol density = 0.737, Diesel density = 0.885\n\nAuthor: Aghasi Tavadyan    |    tvyal.com    |    tavadyan.com    |    Data source: Comtrade"
  )

```



```{r petrol import regional analysys, include=FALSE}
# What's the price and quantity from different regions?

fuel_price_plot_6 <- 
  fuil_imports |> 
  filter(
    commodity_code %in% c(271012, 271019),
    year >= 2014
  ) |> 
  mutate(partner = fct_lump_n(partner, 7, w = trade_value_us, 
                              other_level = "Other countris")) |> 
  group_by(period, commodity_code, name_short_eng, name_short_arm, partner) |> 
  summarise(
    trade_value_us = sum(trade_value_us, na.rm = TRUE),
    netweight_kg = sum(netweight_kg, na.rm = TRUE),
    density = mean(density),
    .groups = "drop"
  ) |> 
  arrange(commodity_code, partner, period) |> 
  group_by(commodity_code, partner) |> 
  mutate( 
    trade_value_us = roll_sumr(trade_value_us, 12),
    netweight_kg = roll_sumr(netweight_kg, 12)
  ) |> 
  na.omit() |> 
  ggplot(aes(period, netweight_kg / 1e6, fill = partner)) +
  geom_area(alpha = 0.8) +
  facet_wrap(~name_short_eng) +
  scale_x_date(date_breaks = "1 year", date_labels = "%Y") +
  scale_y_continuous(labels = number_format(accuracy = 1)) +
  scale_fill_brewer(type = "qual", palette = 3) +
  labs(
    x = NULL,
    y = NULL,
    title = "The annual imports of Petrolium fuel to Armenia",
    subtitle = "Million litters"
  )

fuel_price_plot_7 <- 
  fuil_imports |> 
  filter(
    commodity_code %in% c(271012, 271019),
    year >= 2014,
  ) |>
  mutate(partner = fct_lump_n(partner, 2, w = trade_value_us, 
                              other_level = "Other countris")) |> 
  group_by(period, commodity_code, name_short_eng, name_short_arm, partner) |> 
  summarise(
    trade_value_us = sum(trade_value_us, na.rm = TRUE),
    netweight_kg = sum(netweight_kg, na.rm = TRUE),
    density = mean(density),
    .groups = "drop"
  ) |> 
  mutate(
    liter_price = trade_value_us / netweight_kg / density,
    liter_price = ifelse(liter_price == Inf, NA, liter_price),
  ) |>
  filter(partner!= "Other countris") |> 
  ggplot(aes(period, liter_price, color = partner)) +
  geom_line(linewidth = 1.5) +
  facet_wrap(~name_short_eng, scales = "free_y") +
  scale_x_date(date_breaks = "1 year", date_labels = "%Y") +
  scale_y_continuous(labels = dollar_format()) +
  scale_color_brewer(type = "qual", palette = 3) |> 
  labs(
    x = NULL,
    y = NULL,
  )
```


```{r butane import price, include=FALSE}
# fuil_imports |> 
#   filter(
#     commodity_code == 271113,
#     year >= 2022
#   ) |> 
#   left_join(usd_amd_monthly, by = join_by(period)) |> 
#   group_by(period, usd_amd, commodity_code, name_short_eng, name_short_arm) |> 
#   summarise(
#     trade_value_us = sum(trade_value_us, na.rm = TRUE),
#     netweight_kg = sum(netweight_kg, na.rm = TRUE),
#     # density = mean(density),
#     .groups = "drop"
#   ) |> 
#   mutate(
#     liter_price = trade_value_us / netweight_kg * 540 
#     #  I do not know what's the density here, it seems it should be around 540 at 50 °C
#     # see for more info the link below
#     # https://www.engineeringtoolbox.com/butane-density-specific-weight-temperature-pressure-d_2080.html
#     # / density,
#   #   liter_price = ifelse(liter_price == Inf, NA, liter_price),
#   #   liter_price = liter_price * usd_amd
#   ) |>
#   # filter(liter_price <= 10 * usd_amd)
#   rename(Date = period) |> 
#   select(Date, name_short_eng, liter_price) |> 
#   transmute(Date, value = liter_price, market = "import price") |> 
#   filter(Date >= as.Date("2018-12-01")) |> 
#   bind_rows(
#     fuel_price |> 
#       transmute(Date = date, value = liquefied_gas_price, market = "1in am data")
#   ) |> 
#   ggplot(aes(Date, value, color = market)) +
#   geom_line()


```


```{r petrol import price, include=FALSE}
fuel_inflation <- 
  read_csv("fuil_inflation_in_arm.csv")

petrol_imports_price_long <- 
  petrol_imports_price |> 
  rename(Date = period) |> 
  select(Date, name_short_eng, liter_price) |> 
  pivot_wider(names_from = name_short_eng, values_from = liter_price) |> 
  filter(Date >= as.Date("2018-12-01")) |> 
  pivot_longer(-Date) |> 
  mutate(market = "Import Price")

last_inflation_month <- 
  fuel_inflation |> 
  na.omit() |> 
  filter(date == max(date)) |> 
  pull(date) |> 
  unique()
  
fuel_price_month <- 
  fuel_price |> 
  mutate(date = ym(paste(year(date), month(date)))) |> 
  group_by(date) |> 
  slice_tail(n = 1) |> 
  ungroup()


last_month_petrol_price <- 
  fuel_price_month |> 
  filter(date == last_inflation_month)

fuel_price_plot_8 <- 
  fuel_inflation |> 
  filter(code != "07.2.2.4") |> 
  arrange(code, date) |> 
  group_by(code) |> 
  mutate(
    cpi_cumprod = cumprod(cpi_month)
  ) |> 
  select(date, cpi_cumprod, code) |> 
  pivot_wider(names_from = code, values_from = cpi_cumprod) |> 
  set_names(c("Date", "burn", "disel", "petrol", "other")) |> 
  mutate(
    across(-Date, ~.x / last(.x))
  ) |> 
  select(Date, disel, petrol) |>
  mutate(
    disel = disel * last_month_petrol_price$disel,
    petrol_premium = petrol * last_month_petrol_price$petrol_premium,
    petrol_regular = petrol * last_month_petrol_price$petrol_regular
  ) |> 
  select(-petrol) |>
  pivot_longer(-Date) |> 
  mutate(
    name = str_replace(name, "_", " "),
    name = str_to_title(name),
    name = paste(name, "(Market Price)"),
    market = "Market price, (data from CPI)"
  ) |> 
  bind_rows(petrol_imports_price_long) |> 
  mutate(
    type = ifelse(!grepl("disel|diesel", tolower(name)), "Petrol", "Diesel"),
  ) |> 
  ggplot(aes(Date, value, color = market, group = name)) +
  geom_line(size = 1.5) +
  facet_wrap(~type) +
  labs(
    x = NULL,
    y = NULL,
    color = NULL,
    title = "Petroleum Imports and the Domestic Price",
    subtitle = "Armenian Drams",
    caption = "Author: Aghasi Tavadyan    |    tvyal.com    |    tavadyan.com"
  )

save_last_plot("Petroleum Imports and the Domestic Price")
  

```


***English summary below.***

Հարգելի գործընկեր,

Հուսով եմ լավ եք:
Ներկայացնում եմ անցած շաբաթվա վերլուծությունները և աշխատանքները.

1. Բենզինի գնի թանկացման պատճառները
2. ԶԼՄ հաղորդագրություններ բենզինի գնի վերաբերյալ
3. English summary


## 1. Բենզինի գնի թանկացման պատճառները

Բենզինը թանկանում է հունիսից սկսած։ Վիճակագրական կոմիտեի տվյալներով՝ 2023թ. հուլիսին, հունիսի համեմատ, Հանրապետությունում գրանցվել է բենզինի 11.1% գնաճ, իսկ հունիսին, մայիսի համեմատ, այն թանկացել է 10.5%-ով։

Նախ ուսումնասիրենք բենզինի գինը ԵԱՏՄ երկրներում, մեր հարևան երկրներում և մի շարք այլ երկրներում: Ինչպես երևում է առաջին գծապատկերից այն Հայաստանում հեմամատած մեր հարևանների և ԵԱՏՄ երկրների ամենաբարձրն է: Իրանում բենզինի ներքին շուկայական գնիը 11 դրամ է լիտրի համար, որը աշխարի ամենացածր գներից է: Սակայն սահմանին Իրանը մեզ բենզինը վաճառում է 400-ից 500 դրամով:
     
**Գծապատկեր 1.** Բենզինի միջին գնիը Հայաստանում և մի շարք այլ պետություններում

```{r, echo=FALSE, warning=FALSE, fig.width = 12, fig.height = 8}
fuel_price_plot_1

```

Գծապատկեր 2-ում ներկայացված է բենզինի ընդհանուր քանակության ներմուծումը միլիոն լիտրով: Ինչպես երևում է գծապատկերից նավթամթերքի ներմուծման ծավալները 2010-ից 2017թ. սկիզբը եղել են գրեթե անփոփոխ: 2017 թվականից սկսած գրանցվել է նավթամթերիքի ներմուծման շարունակական և կայուն աճ: 2016թ. ներմուծվել է համապատասխանաբար 170 և 100 մլն լիտր դիզվառելիք և բենզին, իսկ 2022թ արդեն 600 և 450 հազար լիտր: Նավթամթերքը էներգիայի կարևոր աղբյուր է, որն ապահովում է տրանսպորտը և արդյունաբերական գործունեությունը: Երբ երկիրն ավելի շատ բենզին է ներկրում, դա ընդհանուր առմամբ նշանակում է, որ էներգիայի ներքին պահանջարկը մեծանում է: Սա կարող է լինել աճող տնտեսության ցուցանիշ, որը վկայում է սպառողական ծախսերի, ձեռնարկատիրական գործունեության և արդյունաբերական արտադրության աճի վերաբերյալ:


**Գծապատկեր 2.** Բենզինի և դիզվառելիքի Հայաստան ներմուծման տարեկան ծավալները

```{r, echo=FALSE, fig.width = 12, fig.height = 8}
fuel_price_plot_2
```


Գծապատկեր 3-ում ներկայացված է բենզինի գնի փոփոխությունը, ըստ 1in.am լրատվամիջոցի օրական հրապարակումների: Այս տվյալները ստացվել են քերելով 1in.am Յութուբյան ալիքի տեսանյութերի նկարները (thumbnails) բենզինի գների մասին: Ինչպես երևում է գծապատկերից բենզինի գինը վերջին շրջանում ամենաբարձրն է եղել 2022 թվականի ապրիլին, երբ 1 լիտր պրեմիում դասի բենզինը արժեր 540 դրամ: 2022թ. վերջին պրեմիում դասի բենզինի գինը նվազեց մինչև 380 դրամ 1 լիտրի համար: 2023 թվականին շարունակաբար գրանցվեց վառելիքի գնի բարձրացում: Թե ինչո՞վ էր պայմանավորված այդ բարձրացումը կքննարկենք հաջորդ գծապատկերներում: 


**Գծապատկեր 3.** Բենզինի գինը Հայաստանում (ՀՀ դրամ)

```{r, echo=FALSE, fig.width = 12, fig.height = 8}
fuel_price_plot_4
```

Ստորև ներկայացված է բենզինի և դիզելային վառելիքի ներմուծման գինը: Այն հաշվարկվել է բաժանելով տվյալ ամսվա ներմուծման արժեքային և բնեղեն տվյալները, որից ստացվել է բենզինի գնի կիլոգրամի ներմուծումը ԱՄՆ դլորով: Ստացված ցուցանիշը բաժանվել է բենզինի և դիզելի խտության վրա և բազմապատկվել տվյալ ամսվա միջին ԱՄՆ դոլար դրամ փոխարժեքով: Դիզելային վառելիքը 76 տոկոսը ներմուծվում է Ռուսաստանից, 10.2 տոկոսը Իրանից: Հետաքրքիրն այն է որ ճիշտ է Իրանի ներքին շուկայում բենզինի լիտրը վաճառվում է 11 դրամով, այն Հայաստան ներմուծվում է գրեթե նույն գնով, ինչ Ռուսաստանից: Սա կարող է քաղաքական պատճառներ ունենալ, քանի որ Ռուսաստանից եկող նավթամթերքի գնիը թանկ է, քանի որ բարձր են տրանսպորտային ծախսերը, իսկ Իրանի հետ մենք ունենք ուղիղ սահման:


**Գծապատկեր 4.** Բենզինի և դեզվառելիքի ներմուծման գինը

```{r, echo=FALSE, fig.width = 12, fig.height = 8}
fuel_price_plot_5
fuel_price_plot_6
```

Վերջին գծապատկերում ներկայացված է բենզինի ներմուծման գնի և շուկայական գնի դինամիկան դիզելային վեռելիքի և բենզինի համար: Ինչպես երևում է ներմուծման գինը և շուկայական գինը ունեն կախվածության մեծ աստիճան: Շուկան մրցունակ է և արագ արձագանքում է սահմանին բենզինի գների փոփոխությանը: Բենզինի գինը կարգավորելու և այն իջեցնելու համար առաջին հերթին այն պիտի կարգավորվի սահմանին: Ինչպես ցույց էր տված 1-ին գծապատկերում, ԵԱՏՄ երկրների և մեր հարևան երկների համեմատ Հայաստանում բենզինի գինը ամենաբարձրն է: Մենք գտնվում ենք ԵԱՏՄ ընդհանուր շուկայում և ըստ ԵԱՏՄ համաձայնագրի պետք է գործի ընդհանուր էներգառեսուրսների շուկա: Բենզինի գնի համեմատաբար բարձր լինելը հիմնականում պայմանավորված է տրանսպորտային ծախսերով և պետք է քայլել ձեռներկել այն ապագայում իջեցնելու համար:

**Գծապատկեր 5.** Նավթամթերքի ներմուծաման և շուկայական գնի տարբերությունը

```{r, echo=FALSE, fig.width = 12, fig.height = 8}
fuel_price_plot_8
```


## 3. English Summary

**Armenia's Budget Evolution: From 2018 to 2024"**

This week's newsletter delves into Armenia's trade dynamics, particularly focusing on its relationship with Russia. As of September 2023, Armenia's exports to Russia have surged by 24%, surpassing imports. Notably, more than half of Armenia's total exports, primarily comprising high-value-added final products, are directed to Russia. This trend signifies a certain economic dependence of Russia on Armenia, a shift from the trade balance in 2021 where Armenia's imports from Russia exceeded exports. The newsletter also sheds light on Armenia's diverse trade partners, revealing that over 55% of its exports head to the Eurasian Economic Union (EAEU). The export structure, as illustrated in Figure 2, demonstrates the significance of re-exports and the notable growth in the export of final products to EAEU countries, especially Russia.

In addition to trade insights, the newsletter provides a glimpse into the GDP relationships among South Caucasus economies. Figure 3 emphasizes the GDP calculated by purchasing power parity (PPP), showcasing the disparity between Armenia, Georgia, and Azerbaijan. While their GDPs were equivalent before 2004, the current figures reveal significant differences, with Azerbaijan leading in GDP PPP. The analysis extends to per capita GDP, indicating the wealth levels of individuals in each country. Understanding these economic dynamics is crucial amidst current political and economic developments in the region, providing a comprehensive view of historical realities and potential future trends.
    
    

Այս վերլուծությունը առկա է նաև [մեր կայքեջում](https://www.tvyal.com/newsletter/2023_11_20), այս վերլուծության կոդը և տվյալները դրված են նաև [Github-ում](https://github.com/tavad/tvyal_newsletter)։                        
                  

Եթե հնարավոր է, խնդրում եմ այս նյութը ուղարկել նաև այն մարդկանց, ում այն կարծում եք կարող է հետաքրքրել:

Սպասեք հաջորդ հաղորդագրությանը մի շաբաթվա ընթացքում:        

          
           
           


Հարգանքներով,            
Աղասի Թավադյան         
20.11.2023          
[tvyal.com](https://www.tvyal.com/)      
[tavadyan.com](https://www.tavadyan.com/)

       
              
               


####### **Ուշադրություն. Ձեր էլ.փոստը մեյլիսթի մեջ է, որի միջոցով ես կիսվում եմ շաբաթական նյութեր, որոնք հիմնականում ներկայացնում են Հայաստանի տնտեսությանը: Նյութերը ներառում են գծապատկերներ, [տվյալների բազաներ](https://github.com/tavad/tvyal_newsletter), տեսանյութեր, հոդվածներ, [առցանց վահանակներ](https://www.tvyal.com/projects), տնտեսական գործիքներ, կանխատեսումներ և հաշվետվություններ: Եթե ցանկանում եք չեղարկել բաժանորդագրությունը, խնդրում եմ տեղեկացրեք ինձ, և ես կհեռացնեմ ձեր էլ. փոստը ցուցակից: Գրեք նաև եթե ունեք մենկնաբանություններ:**

####### **Important! Your email is part of the mailing list where I share weekly materials primarily focused on the Armenian economy. These materials encompass charts, [databases](https://github.com/tavad/tvyal_newsletter), videos, articles, [online dashboards](https://www.tvyal.com/projects), economic tools, forecasts, and reports. If you wish to unsubscribe, please let me know, and I will remove your email from the list. Please share your comments as well․**







