---
title: "Tvyal Newsletter"
author: "Aghasi Tavadyan"
date: "2024-07-05"
output: html_document
---

```{r setup, include=FALSE}
knitr::opts_chunk$set(echo = TRUE)

library(tidyverse)
library(scales)
library(RcppRoll)
library(countrycode)
library(tidyquant)

# rm(list = ls()); gc()

setwd(dirname(rstudioapi::getActiveDocumentContext()$path))

source("../../initial_setup.R")

```

```{r get and estimate gold data, include=FALSE}

world_gold_monthly <- read_csv("7108_world_gold_data_monthly.csv")

# Determine the last available period for each country
last_periods <- world_gold_monthly |> 
  group_by(reporter_iso) |> 
  summarize(last_period = max(period))


estimated_gold_data <- 
  bind_rows(
    
    world_gold_monthly |> 
      inner_join(last_periods, by = join_by(reporter_iso)) |> 
      filter(trade_code %in% c("X", "M"), period <= last_period) |> 
      select(
        period, reporter, reporter_iso,  partner, partner_iso, 
        trade_code, trade_value_us, netweight_kg, 
      ) |> 
      mutate(estimate = FALSE),
    
    world_gold_monthly |> 
      inner_join(last_periods, by = c("partner_iso" = "reporter_iso")) |> 
      filter(trade_code %in% c("X", "M"), period > last_period) |> 
      rename(
        reporter = partner,
        reporter_iso = partner_iso,
        partner = reporter,
        partner_iso = reporter_iso
      ) |> 
      transmute(
        period,
        reporter,
        reporter_iso,
        partner,
        partner_iso,
        trade_code = ifelse(trade_code == "M", "X", "M"),
        trade_value_us,
        netweight_kg,
        estimate = TRUE
      )
  )

```

```{r plot constructing functions, include=FALSE}

plot_data_preparation <- function(tbl, reporter_iso_, trade_code_ = "X", period_from, lump_n = 6, fct.reorder = FALSE){
  
  tbl <- tbl |> 
    filter(
      reporter_iso == reporter_iso_,
      trade_code == trade_code_, 
      period >= period_from,
      !is.na(netweight_kg), 
      !is.na(partner)
    ) |> 
    left_join(
      countrycode::codelist |> transmute(partner_iso = iso3c, partner_arm = cldr.name.hy),
      by = join_by(partner_iso)
    ) |> 
    mutate(
      period = period + days(15),
      partner = fct_lump_n(partner, lump_n, other_level = "Other countries"),
      partner_arm = fct_lump_n(partner_arm, lump_n, other_level =  "ิฑีตีฌ ีบีฅีฟีธึีฉีตีธึีถีถีฅึ")
    ) 
  
  if (fct.reorder) {
    tbl <- tbl |> 
      mutate(
        partner = fct_reorder(partner, netweight_kg, .na_rm = TRUE, .desc = TRUE),
        partner = fct_relevel(partner, "Other countries", after = Inf),
        partner_arm = fct_reorder(partner_arm, netweight_kg, .na_rm = TRUE, .desc = TRUE),
        partner_arm = fct_relevel(partner_arm, "ิฑีตีฌ ีบีฅีฟีธึีฉีตีธึีถีถีฅึ", after = Inf)
      )
  }
  
  return(tbl)
}


gold_exports_annual_plot <- function(tbl, lump_n = 6, plot_start = 2019, uncomplete_year_label = "\nีกีผีกีปีซีถ\nีฅีผีกีดีฝีตีกีฏ"){
  
  estimate_start <- tbl |> filter(estimate)
  
  tbl <- tbl |> 
    mutate(month = month(period), year = year(period))
  
  if (nrow(estimate_start) == 0) {
    estimate_start <-  NULL
  } else{
    estimate_start <- 
      estimate_start |> 
      filter(period == min(period)) |> 
      pull(period) |> 
      unique()
  }
  
  year_position_f <- function(year, start_year = plot_start, max_year_ = max_year) {
    case_when(
      !grepl("uncomplete", year) ~ as.numeric(year) - start_year + 1,
      year == "uncomplete_year_past" ~ max_year_ - start_year + 1.5,
      year == "uncomplete_year_present" ~ max_year_ - start_year + 2.5,
      TRUE ~ NA_real_
    )
  }
  
  max_month <- filter(tbl, period == max(period))$month |> max()
  max_year <- filter(tbl, period == max(period))$year |> max()
  
  pct_treshold <- tbl |> 
    group_by(year) |> 
    summarise(netweight_tn = sum(netweight_kg) / 1000 / 65, .groups = "drop") |> 
    pull(netweight_tn) |> 
    max()
  
  if (max_month != 12) {
    
    additional_data <- tbl |> 
      filter(year == (max_year - 1), month <= max_month) |> 
      mutate(year = "uncomplete_year_past")
    
    tbl <- tbl |> 
      mutate(
        year = ifelse(
          year == max_year & month <= max_month, 
          "uncomplete_year_present", 
          as.character(year)
        ),
      ) |> 
      bind_rows(additional_data)
    
    breaks_ = year_position_f(c(plot_start:(max_year - 1), "uncomplete_year_past", "uncomplete_year_present"))
    labels_ = c(plot_start:(max_year - 1), paste0((max_year - 1):max_year, uncomplete_year_label))
  } else {
    breaks_ = year_position_f(plot_start:max_year)
    labels_ = c(plot_start:max_year)
  }
  
  plot <- 
    tbl |> 
    arrange(period, year) |> 
    group_by(year, partner, partner_arm) |> 
    summarise(
      netweight_kg = sum(netweight_kg, na.rm = TRUE),
      trade_value_us = sum(trade_value_us,  na.rm = TRUE),
      .groups = "drop"
    ) |> 
    group_by(year) |> 
    mutate(
      netweight_tn = netweight_kg / 1000,
      pct = netweight_tn / sum(netweight_tn),
      pct_text = ifelse(netweight_tn >= pct_treshold, scales::percent(pct, accuracy = 0.1), NA),
      year_position = year_position_f(year)
    ) |> 
    ggplot(aes(x = year_position, y = netweight_tn, fill = partner_arm, label = pct_text)) +
    geom_col(width = 0.9) +
    geom_text(position = position_stack(vjust = 0.5)) +
    scale_fill_manual(values = colfunc3(lump_n + 1)) +
    scale_x_continuous(
      breaks = breaks_,
      labels = labels_,
      expand = expansion(mult = c(0.05, 0.05))
    ) +
    labs(
      x = NULL,
      y = NULL,
      fill = NULL
    ) +
    theme(
      panel.grid.major.x = element_blank()
    )
  
  if (!is.null(estimate_start)) {
    plot <- plot +
      geom_vline(xintercept = year(estimate_start) - plot_start + 0.5, color = new_palette_colors[1], linetype = 2)
  }
  
  return(plot)
}

```


```{r month plots, include=FALSE}

russia_monthly_gold_exports_plot <- 
  estimated_gold_data |>
  plot_data_preparation(reporter_iso_ = "RUS", period_from = ymd("2019-01-01"), lump_n = 6) |> 
  ggplot(aes(period, netweight_kg / 1000, fill = partner_arm)) +
  geom_col() +
  geom_vline(xintercept = ymd("2022-01-01"), color = new_palette_colors[1], linetype = 2) +
  scale_x_date(date_breaks = "1 year", date_labels = "%Y") +
  scale_fill_manual(values = colfunc3(8)) +
  labs(
    x = NULL,
    y = NULL,
    fill = NULL,
    title = "ีีธึีฝีกีฝีฟีกีถีซึ ีธีฝีฏีธึ ีกึีฟีกีฐีกีถีธึีดีจ*",
    subtitle = "ีีธีถีถีก, ีกีดีฝีกีฏีกีถ ีฏีฟึีพีกีฎึีธีพ, ิฑีิณ ิฑิฑ 7108. ีีฝีฏีซ ีกีถีดีทีกีฏ ีฏีกีด ีฏีซีฝีกีดีทีกีฏ, ึีธีทีซ",
    caption = caption_f(
      source = "UN Comtrade, ีฐีฅีฒีซีถีกีฏีซ ีฃีถีกีฐีกีฟีกีฏีกีถ",
      suffix_text = "* 2022 ีฉีพีกีฏีกีถีซึ ีฐีฅีฟีธ ีถีทีพีกีฎ ีฟีพีตีกีฌีถีฅึีจ ีฃีถีกีฐีกีฟีพีกีฎ ีฅีถ"
    )
  )

armenia_monthly_gold_exports_plot <- 
  estimated_gold_data |>
  plot_data_preparation(reporter_iso_ = "ARM", period_from = ymd("2019-01-01"), lump_n = 8) |> 
  ggplot(aes(period, netweight_kg / 1000, fill = partner_arm)) +
  geom_col() +
  scale_x_date(date_breaks = "1 year", date_labels = "%Y") +
  scale_fill_manual(values = colfunc3(9)) +
  labs(
    x = NULL,
    y = NULL,
    fill = NULL,
    title = "ีีกีตีกีฝีฟีกีถีซึ ีธีฝีฏีธึ ีกึีฟีกีฐีกีถีธึีดีจ",
    subtitle = "ีีธีถีถีก, ีกีดีฝีกีฏีกีถ ีฏีฟึีพีกีฎึีธีพ, ิฑีิณ ิฑิฑ 7108. ีีฝีฏีซ ีกีถีดีทีกีฏ ีฏีกีด ีฏีซีฝีกีดีทีกีฏ, ึีธีทีซ",
    caption = caption_f(source = "UN Comtrade")
  )

```

```{r year plots, include=FALSE}

russia_annual_gold_exports_plot <- 
  estimated_gold_data |>
  plot_data_preparation(reporter_iso_ = "RUS", period_from = ymd("2019-01-01"), lump_n = 6) |> 
  gold_exports_annual_plot(lump_n = 7, plot_start = 2019, uncomplete_year_label = "\nีกีผีกีปีซีถ\nีฅีผีกีดีฝีตีกีฏ") +
  labs(
    title = "ีีธึีฝีกีฝีฟีกีถีซึ ีธีฝีฏีธึ ีกึีฟีกีฐีกีถีธึีดีจ*",
    subtitle = "ีีธีถีถีก, ีฟีกึีฅีฏีกีถ ีฏีฟึีพีกีฎึีธีพ, ิฑีิณ ิฑิฑ 7108. ีีฝีฏีซ ีกีถีดีทีกีฏ ีฏีกีด ีฏีซีฝีกีดีทีกีฏ, ึีธีทีซ",
    caption = caption_f(
      source = "UN Comtrade, ีฐีฅีฒีซีถีกีฏีซ ีฃีถีกีฐีกีฟีกีฏีกีถ",
      suffix_text = "* 2022 ีฉีพีกีฏีกีถีซึ ีฐีฅีฟีธ ีถีทีพีกีฎ ีฟีพีตีกีฌีถีฅึีจ ีฃีถีกีฐีกีฟีพีกีฎ ีฅีถ"
    )
  )

armenia_annual_gold_exports_plot <- 
  estimated_gold_data |>
  plot_data_preparation(reporter_iso_ = "ARM", period_from = ymd("2019-01-01"), lump_n = 8) |> 
  gold_exports_annual_plot(lump_n = 8, plot_start = 2019, uncomplete_year_label = "\nีกีผีกีปีซีถ\nีฅีผีกีดีฝีตีกีฏ") +
  labs(
    title = "ีีกีตีกีฝีฟีกีถีซึ ีธีฝีฏีธึ ีกึีฟีกีฐีกีถีธึีดีจ",
    subtitle = "ีีธีถีถีก, ีฟีกึีฅีฏีกีถ ีฏีฟึีพีกีฎึีธีพ, ิฑีิณ ิฑิฑ 7108. ีีฝีฏีซ ีกีถีดีทีกีฏ ีฏีกีด ีฏีซีฝีกีดีทีกีฏ, ึีธีทีซ",
    caption = caption_f(source = "UN Comtrade")
  )
```

```{r price per gram plot, include=FALSE}

GRAMS_PER_TROY_OUNCE <- 31.1034768

gold_prices_yf <- tq_get("GC=F", from = "2000-01-01", to = Sys.Date())

gold_prices_monthly <- gold_prices_yf |> 
  mutate(period = floor_date(date, "month")) |> 
  group_by(period) |> 
  summarise(price_per_ounce = mean(close, na.rm = TRUE)) |> 
  mutate(price_per_gram = price_per_ounce / GRAMS_PER_TROY_OUNCE) |> 
  arrange(desc(period)) |> 
  filter(period >= ymd("2017-01-01") & period <= ymd("2024-05-01"))


armenia_per_gram_plot <- 
  estimated_gold_data |> 
  filter(
    reporter_iso == "ARM",
    # period >= ymd("2019-01-01")
  ) |> 
  group_by(trade_code, period) |> 
  summarise(
    trade_value_us = sum(trade_value_us, na.rm = TRUE),
    netweight_kg = sum(netweight_kg, na.rm = TRUE),
    .groups = "drop"
  ) |> 
  group_by(trade_code) |> 
  mutate(
    price_per_gram = trade_value_us / netweight_kg / 1000,
    price_per_gram_roll = roll_meanr(price_per_gram, 12)
  ) |> 
  rename(code = trade_code) |> 
  bind_rows(
    gold_prices_monthly |> 
      select(-price_per_ounce) |> 
      mutate(code = "internation price")
  ) |> 
  ungroup() |> 
  ggplot() +
  geom_line(aes(period, price_per_gram, color = code), size = 1) +
  # geom_line(aes(period, gram_price_roll, color = trade_code), size = 1.2, linetype = 2)
  scale_x_date(date_breaks = "1 year", date_labels = "%Y") +
  scale_color_manual(
    values = new_palette_colors[c(2,6,8)], 
    labels = c("ีดีซีปีกีฆีฃีกีตีซีถ ีทีธึีฏีกีตีธึีด ีฃึีกีถึีพีกีฎ ีฃีซีถ", "ีถีฅึีดีธึีฎีดีกีถ ีฃีซีถ", "ีกึีฟีกีฐีกีถีดีกีถ ีฃีซีถ")
  ) +
  labs(
    x = NULL,
    y = NULL,
    color = NULL,
    title = "ีีฝีฏีธึ ีกีดีฝีกีฏีกีถ ีฃีถีฅึีจ ีีกีตีกีฝีฟีกีถีซ ีกีผึีฟึีกีทึีปีกีถีกีผีธึีฉีตีธึีถีธึีด ึ\nีดีซีปีกีฆีฃีกีตีซีถ ีทีธึีฏีกีตีธึีด",
    subtitle = "ิฑีี ีคีธีฌีกึ ีดีฅีฏ ีฃึีกีดีซ ีฐีกีดีกึ, ิฑีิณ ิฑิฑ 7108. ีีฝีฏีซ ีกีถีดีทีกีฏ ีฏีกีด ีฏีซีฝีกีดีทีกีฏ, ึีธีทีซ",
    caption = caption_f(source = "UN Comtrade, Yahoo Finance")
  )

```



***English summary below.***

ีีกึีฃีฅีฌีซ ีฃีธึีฎีจีถีฏีฅึ,

ีีธึีฝีธีพ ีฅีดี ีฌีกีพ ีฅึ: 
ีีฅึีฏีกีตีกึีถีธึีด ีฅีด ีกีตีฝ ีทีกีขีกีฉีพีก ีพีฅึีฌีธึีฎีธึีฉีตีธึีถีถีฅึีจ ึ ีกีทีญีกีฟีกีถึีถีฅึีจ.

## [๐ท๐บ๐ฐ๐ฆ๐ฒ ีีกีตีกีฝีฟีกีถ` ีผีธึีฝีกีฏีกีถ ีธีฝีฏีธึ ีฐีกีถีฃึีพีกีถ](https://www.tvyal.com/newsletter/2024/2024_07_05)

### **2024 ีฉีพีกีฏีกีถีซีถ ีีธึีฝีกีฝีฟีกีถีซ ีธีฝีฏีธึ ีกึีฟีกีฐีกีถีดีกีถ 88 ีฟีธีฏีธีฝีถ ีกีถึีฅีฌ ีง ีีกีตีกีฝีฟีกีถีธีพ**

### ีีฅึีกีฎีธึีฉีตีธึีถ

ีีฅึีปีซีถ ีฟีกึีซีถีฅึีซีถ ีฐีกีดีกีทีญีกึีฐีกีตีซีถ ีธีฝีฏีธึ ีกีผึีฟึีธึีด ีฟีฅีฒีซ ีฅีถ ีธึีถีฅึีฅีฌ ีถีทีกีถีกีฏีกีฌีซ ึีธึีธีญีธึีฉีตีธึีถีถีฅึ, ีธึีธีถึ ีกึีคีตีธึีถึีธึีด ีีกีตีกีฝีฟีกีถีจ ีคีกึีฑีฅีฌ ีง ีีธึีฝีกีฝีฟีกีถีซ ีธีฝีฏีธึ ีกึีฟีกีฐีกีถีดีกีถ ีพีฅึีกีขีกีทีญีดีกีถ ีฏีกึึีธึ ีคีฅึีกีฏีกีฟีกึ: ิฑีตีฝ ึีธีญีกีฏีฅึีบีธึีดีจ ีดีฅีฎีกีบีฅีฝ ีบีกีตีดีกีถีกีพีธึีพีกีฎ ีง 2022 ีฉีพีกีฏีกีถีซีถ ีฟีฅีฒีซ ีธึีถีฅึีกีฎ ีกีทีญีกึีฐีกึีกีฒีกึีกีฏีกีถ ึีธึีธีญีธึีฉีตีธึีถีถีฅึีธีพ, ีดีกีฝีถีกีพีธึีกีบีฅีฝี ีึีฏึีกีซีถีกีตีธึีด ีีธึีฝีกีฝีฟีกีถีซ ีผีกีฆีดีกีฏีกีถ ีฃีธึีฎีธีฒีธึีฉีตีธึีถีถีฅึีซีถ ีฐีกีปีธึีคีกีฎ ีบีกีฟีชีกีดีซีปีธึีถีฅึีธีพ: ิฑีตีฝ ีพีฅึีฌีธึีฎีธึีฉีตีธึีถีจ ีธึีฝีธึีดีถีกีฝีซึีธึีด ีง ีีธึีฝีกีฝีฟีกีถีซ ึ ีีกีตีกีฝีฟีกีถีซ ีธีฝีฏีธึ ีกีผึีฟึีซ ีฆีกึีฃีกึีธีฒ ีคีซีถีกีดีซีฏีกีถี ึีฃีฟีกีฃีธึีฎีฅีฌีธีพ ีบีกีทีฟีธีถีกีฏีกีถ ีฟีพีตีกีฌีถีฅึีซ ึ ีฐีกีตีฅีฌีกีตีซีถ ีพีซีณีกีฏีกีฃึีธึีฉีตีกีถ ีฐีซีดีกีถ ีพึีก ีฃีถีกีฐีกีฟีพีกีฎ ีฏีกีผีธึึีพีกีฎ ีดีฅีฉีธีคีกีขีกีถีธึีฉีตีธึีถ:


### ีีกีฝ 1. ีีธึีฝีกีฝีฟีกีถีซ ีธีฝีฏีธึ ีกึีฟีกีฐีกีถีดีกีถ ึึีซีถีกีนีกึีธึีฉีตีธึีถีถีฅึีจ

ีีซีถีนึ 2022 ีฉีพีกีฏีกีถีจ ีีธึีฝีกีฝีฟีกีถีซ ีธีฝีฏีธึ ีกึีฟีกีฐีกีถีดีกีถ ึึีซีถีกีนีกึีธึีฉีตีธึีถีถีฅึีจ ีฐีกีดีฅีดีกีฟีกีขีกึ ีฏีกีตีธึีถ ึ ีฏีกีถีญีกีฟีฅีฝีฅีฌีซ ีงีซีถ: ิปีถีนีบีฅีฝ ึีธึีตึ ีง ีฟึีพีกีฎ ีกีผีกีปีซีถ ีฃีฎีกีบีกีฟีฏีฅึีธึีด, 2019-ีซึ 2021 ีฉีพีกีฏีกีถีถีฅึีซีถ ีีธึีฝีกีฝีฟีกีถีซ ีธีฝีฏีซีถ ีฐีซีดีถีกีฏีกีถีธึีด ีกึีฟีกีฐีกีถีพีธึีด ีงึ  ีีซีกึีตีกีฌ ินีกีฃีกีพีธึีธึีฉีตีธึีถีจ: 2019 ีฉีพีกีฏีกีถีซีถ ีีธึีฝีกีฝีฟีกีถีซ ีธีฝีฏีธึ (ิฑีิณ ิฑิฑ ีฎีกีฎีฏีกีฃีซึ 7108ี ีีฝีฏีซ ีกีถีดีทีกีฏ ีฏีกีด ีฏีซีฝีกีดีทีกีฏ, ึีธีทีซ) 91,5%-ีจ ีกึีฟีกีฐีกีถีพีฅีฌ ีง ีีซีกึีตีกีฌ ินีกีฃีกีพีธึีธึีฉีตีธึีถ: ิฑีตีฝ ีดีซีฟีธึีดีจ ีทีกึีธึีถีกีฏีพีฅีฌ ีง 2020 ึ 2021 ีฉีพีกีฏีกีถีถีฅึีซีถี ีฐีกีดีกีบีกีฟีกีฝีญีกีถีกีขีกึ 90,8% ึ 88,1% ีกึีฟีกีฐีกีถีดีกีดีข ีคีฅีบีซ ีีซีกึีตีกีฌ ินีกีฃีกีพีธึีธึีฉีตีธึีถ:


**ิณีฎีกีบีกีฟีฏีฅึ 1.**

```{r, echo=FALSE, warning=FALSE, fig.width = 12, fig.height = 8}
russia_monthly_gold_exports_plot
```

ิฑีตีถีธึีกีดีฅีถีกีตีถีซีพ, 2022 ีฉีพีกีฏีกีถีซีถ ีซึีกีพีซีณีกีฏีจ ีฏีฟึีธึีฏ ึีธีญีพีฅึ: ีีธึีฝีกีฝีฟีกีถีซ ีคีฅีด ีฏีซึีกีผีพีกีฎ ีบีกีฟีชีกีดีซีปีธึีถีฅึีจ ีฐีกีถีฃีฅึึีซีถ ีธีฝีฏีธึ ีกึีฟีกีฐีกีถีดีกีถ ีธึีฒีฒีธึีฉีตีธึีถีถีฅึีซ ีกึีกีฃ ีคีซีพีฅึีฝีซึีซีฏีกึีดีกีถ: ีีซีกึีตีกีฌ ินีกีฃีกีพีธึีธึีฉีตีธึีถ ีกึีฟีกีฐีกีถีดีกีถ ีฏีฟึีธึีฏ ีกีถีฏีธึีด ีง ีฃึีกีถึีพีฅีฌี ีฆีธึีฃีธึีคีพีกีฎ ีถีธึ ีถีทีกีถีกีฏีกีฌีซ ีฃีธึีฎีจีถีฏีฅึีถีฅึีซ, ีกีตีค ีฉีพีธึีดี ีีกีตีกีฝีฟีกีถีซ ีซ ีฐีกีตีฟ ีฃีกีฌีธีพ:

ีีธีญีกีฏีฅึีบีธึีดีถ ีกีพีฅีฌีซ ีกีฏีถีฐีกีตีฟ ีง ีคีกีผีถีธึีด, ีฅึีข ีคีซีฟีกึีฏีธึีด ีฅีถึ ีฟีกึีฅีฏีกีถ ีฟีพีตีกีฌีถีฅึีจ, ีซีถีนีบีฅีฝ ีถีฅึีฏีกีตีกึีพีกีฎ ีง ีฅึีฏึีธึีค ีฃีฎีกีบีกีฟีฏีฅึีธึีด: 2022 ีฉีพีกีฏีกีถีซีถ ีีธึีฝีกีฝีฟีกีถีซ ีธีฝีฏีธึ ีกึีฟีกีฐีกีถีดีกีถ ีดีกีฝีถีกีฟีธึีด ีดีซ ึีกีถีซ ีฅึีฏึีถีฅึีซ ีดีซีปึ, ีธึีฟีฅีฒ ีีพีฅีตึีกึีซีกีถ ีคีกึีฑีฅีฌ ีง ีญีธีทีธึีกีฃีธึีตีถ ีถีฅึีดีธึีฎีธีฒีจ (41,0%), ีธึีซีถ ีฐีกีปีธึีคีธึีด ีง ีีซีกึีตีกีฌ ินีกีฃีกีพีธึีธึีฉีตีธึีถีจ (27,3%) ึ ีกีตีฌ ีฅึีฏึีถีฅึ:

**ิณีฎีกีบีกีฟีฏีฅึ 2.** 

```{r, echo=FALSE, warning=FALSE, fig.width = 12, fig.height = 8}
russia_annual_gold_exports_plot
```

ิฑีดีฅีถีกีธึีทีกีฃึีกีพ ีฆีกึีฃีกึีธึีดีจ ีฟีฅีฒีซ ีธึีถีฅึีกีพ 2023 ีฉีพีกีฏีกีถีซีถ ึ ีทีกึีธึีถีกีฏีพีฅึ 2024 ีฉีพีกีฏีกีถีซีถ: ีีกีตีกีฝีฟีกีถีจ, ีธึีจ ีถีกีญีฏีซีถีธึีด ีฅึีฏึีธึีคีกีฏีกีถ ีคีฅึีกีฏีกีฟีกึ ีงึ ีีธึีฝีกีฝีฟีกีถีซ ีธีฝีฏีธึ ีกึีฟีกีฐีกีถีดีกีถ ีดีฅีป, ีฐีกีถีฏีกึีฎีกีฏีซ ีคีกึีฑีกีพ ีฃีฅึีกีฏีทีผีธีฒ ีธึีฒีฒีธึีฉีตีธึีถ: 2023 ีฉีพีกีฏีกีถีซีถ ีีธึีฝีกีฝีฟีกีถีซ ีธีฝีฏีธึ ีกึีฟีกีฐีกีถีดีกีถ 59,7%-ีถ ีธึีฒีฒีพีฅึ ีีกีตีกีฝีฟีกีถ: ิฑีตีฝ ีดีซีฟีธึีดีถ ีธึีชีฅีฒีกึีกีพ 2024 ีฉีพีกีฏีกีถีซ ีกีผีกีปีซีถ ีฅีผีกีดีฝีตีกีฏีธึีด, ีฅึีข ีีธึีฝีกีฝีฟีกีถีซ ีธีฝีฏีธึ ีกึีฟีกีฐีกีถีดีกีถ ีฆีฃีกีฌีซ 88,4%-ีถ ีกีถึีกีพ ีีกีตีกีฝีฟีกีถีธีพ:

### ีีกีฝ 2. ีีกีตีกีฝีฟีกีถีซ ีธีฝีฏีธึ ีพีฅึีกีกึีฟีกีฐีกีถีธึีด. ีีกีถีฏีกึีฎีกีฏีซ ีกีณ

ีีกีตีกีฝีฟีกีถ ีธีฝีฏีธึ ีกึีฟีกีฐีกีถีดีกีถ ีกีตีฝ ีกีณีจ ีฆีธึีฃีกีคีซีบีธึีด ีง ีีกีตีกีฝีฟีกีถีซ ีจีถีคีฐีกีถีธึึ ีกึีฟีกีฐีกีถีดีกีถ ึีธึึีกีถีซีทีถีฅึีซ ีคึีกีดีกีฟีซีฏ ีกีณีซ ีฐีฅีฟ: [ิปีถีนีบีฅีฝ ีถีทีพีกีฎ ีง ีดีฅึ ีถีกีญีธึีค ีพีฅึีฌีธึีฎีธึีฉีตีกีถ ีดีฅีป](https://www.tvyal.com/newsletter/2024/2024_04_12), ีีกีตีกีฝีฟีกีถีซ ีจีถีคีฐีกีถีธึึ ีกึีฟีกีฐีกีถีธึีดีถ ีกีณีฅีฌ ีง ีงึีฝีบีธีถีฅีถึีซีกีฌ ีฏีฅึีบีธีพ.

* 2021ีฉ.ี 3 ีดีซีฌีซีกึีค ิฑีี ีคีธีฌีกึ
* 2022ีฉ.ี 5,4 ีดีซีฌีซีกึีค ิฑีี ีคีธีฌีกึ
* 2023ีฉ.ี 8,4 ีดีซีฌีซีกึีค ิฑีี ีคีธีฌีกึ
* 2024ีฉ. (ีฏีกีถีญีกีฟีฅีฝีธึีด)ี ีดีธีฟ 18 ีดีซีฌีซีกึีค ิฑีี ีคีธีฌีกึ

ิฑีตีถีธึีกีดีฅีถีกีตีถีซีพ, ีฏีกึึีธึ ีง ีฐีกีฝีฏีกีถีกีฌ, ีธึ ีกีตีฝ ีกีณีจ ีฐีซีดีถีกีฏีกีถีธึีด ีบีกีตีดีกีถีกีพีธึีพีกีฎ ีง ีธีฝีฏีธึ ีพีฅึีกีกึีฟีกีฐีกีถีดีกีดีข: ีีกีฝีฟีกึีซ, 2024 ีฉีพีกีฏีกีถีซ ีกีผีกีปีซีถ ีนีธึีฝ ีกีดีซีฝีถีฅึีซีถ ีีกีตีกีฝีฟีกีถีซ ีกึีฟีกีฐีกีถีดีกีถ ีดีธีฟ 76%-ีจ ีฏีกีฆีดีฅีฌ ีง ีฉีกีถีฏีกึีชีฅึ ึ ีฏีซีฝีกีฉีกีถีฏีกึีชีฅึ ึีกึีฅึีซ ึ ีดีฅีฟีกีฒีถีฅึีซ ีพีฅึีกีกึีฟีกีฐีกีถีธึีดีจี ีฐีซีดีถีกีฏีกีถีธึีด ีคีฅีบีซ ิฑึีกีขีกีฏีกีถ ีีซีกึีตีกีฌ ิทีดีซึีธึีฉีตีธึีถีถีฅึ, ีีธีถีฏีธีถีฃ ึ ีีซีถีกีฝีฟีกีถ:

**ิณีฎีกีบีกีฟีฏีฅึ 3.**  

```{r, echo=FALSE, warning=FALSE, fig.width = 12, fig.height = 8}
armenia_monthly_gold_exports_plot
```

ิตึึีธึีค ีฃีฎีกีบีกีฟีฏีฅึีจ ึีธึีตึ ีง ีฟีกีฌีซีฝ ีีกีตีกีฝีฟีกีถีซ ีธีฝีฏีธึ ีกึีฟีกีฐีกีถีดีกีถ ึึีซีถีกีนีกึีธึีฉีตีธึีถีถีฅึีซ ีคึีกีดีกีฟีซีฏ ึีธึีธีญีธึีฉีตีธึีถีจ: ีีพีตีกีฌีถีฅึีจ ึีธึีตึ ีฅีถ ีฟีกีฌีซีฝ ีฏีฟึีธึีฏ ีกีณี ีฝีฏีฝีกีฎ 2023 ีฉีพีกีฏีกีถีซ ีพีฅึีปีซึ, ีกึีฟีกีฐีกีถีดีกีถ ีฎีกีพีกีฌีถีฅึีจ ีฐีกีฝีฅีฌ ีฅีถ ีกีถีถีกีญีกีคีฅีบ ีดีกีฏีกึีคีกีฏีถีฅึีซ 2024 ีฉีพีกีฏีกีถีซ ีฝีฏีฆีขีซีถ: ิฑีตีฝ ีกีดีฝีกีฏีกีถ ีขีกีทีญีพีกีฎีธึีฉีตีธึีถีจ ีขีกึีกีฐีกีตีฟีธึีด ีง ีีกีตีกีฝีฟีกีถีซ ีคีฅึีซ ีกึีกีฃ ึีธึีธีญีธึีฉีตีกีถีจ ีดีซีปีกีฆีฃีกีตีซีถ ีธีฝีฏีธึ ีกีผึีฟึีธึีด:

**ิณีฎีกีบีกีฟีฏีฅึ 4.**

```{r, echo=FALSE, warning=FALSE, fig.width = 12, fig.height = 8}
armenia_annual_gold_exports_plot
```

ีีธึีธีญีธึีฉีตีธึีถีจ ีกีฏีถีฐีกีตีฟ ีงึ ิตีฉีฅ 2019 ีฉีพีกีฏีกีถีซีถ ีีพีฅีตึีกึีซีกีถ ีีกีตีกีฝีฟีกีถีซ ีธีฝีฏีธึ ีกึีฟีกีฐีกีถีดีกีถ ีฐีซีดีถีกีฏีกีถ ีธึีฒีฒีธึีฉีตีธึีถีถ ีงึ (ีกึีฟีกีฐีกีถีดีกีถ 96,6%-ีจ), ีกีบีก 2023 ีฉีพีกีฏีกีถีซีถ ิฑึีกีขีกีฏีกีถ ีีซีกึีตีกีฌ ิทีดีซึีธึีฉีตีธึีถีถีฅึีถ ีฅีถ ีคีกึีฑีฅีฌ ีฃีฅึีกีฏีทีผีธีฒ ีฝีฟีกึีธีฒีจ (71,5%), ีธึีซีถ ีฐีกีปีธึีคีธึีด ีง ีีธีถีฏีธีถีฃีจ (25,4%):

ิฑีตีฝ ีพีฅึีกีคีกีฝีกีพีธึีธึีดีถ ีกีพีฅีฌีซ ีกีฏีถีฐีกีตีฟ ีง ีคีกีผีถีธึีด 2024 ีฉีพีกีฏีกีถีซ ีกีผีกีปีซีถ ีฅีผีกีดีฝีตีกีฏีธึีด: ิฑีตีฝ ีชีกีดีกีถีกีฏีกีฐีกีฟีพีกีฎีธึีด ิฑึีกีขีกีฏีกีถ ีีซีกึีตีกีฌ ิทีดีซึีธึีฉีตีธึีถีถีฅึีถ ีฝีฟีกึีฅีฌ ีฅีถ ีีกีตีกีฝีฟีกีถีซ ีธีฝีฏีธึ ีกึีฟีกีฐีกีถีดีกีถ 58,6%-ีจ, ีซีฝีฏ ีีซีถีกีฝีฟีกีถีจ ึ ีีธีถีฏีธีถีฃีจ ีดีซีกีฝีซีถี 41,2%-ีจ: ิธีถีคีฐีกีถีธึึ ีกีผีดีกีดีข, 14,1 ีฟีธีถีถีก ีธีฝีฏีซี ีดีธีฟ 938,4 ีดีซีฌีซีธีถ ิฑีี ีคีธีฌีกึ ีกึีชีธีฒีธึีฉีตีกีดีข, ีกึีฟีกีฐีกีถีพีฅีฌ ีง ีีฅีฎ ีีซีถีกีฝีฟีกีถ (ีดีกีตึึีกีดีกึีกีตีซีถ ีีซีถีกีฝีฟีกีถ ึ ีีธีถีฏีธีถีฃ) ีจีถีคีกีดีฅีถีจ 2024 ีฉีพีกีฏีกีถีซ ีกีผีกีปีซีถ ีฅึีฅึ ีกีดีฝีพีก ีจีถีฉีกึึีธึีด:

ิฟีกึึีธึ ีง ีถีทีฅีฌ, ีธึ ีธีฝีฏีธึ ีกึีฟีกีฐีกีถีดีกีถ ีกีตีฝ ีกีณีจ ีดีฅีฎีกีบีฅีฝ ีบีกีฟีกีฝีญีกีถีกีฟีธึ ีง ีีกีตีกีฝีฟีกีถีซ ีพีฅึีปีซีถ ีฟีถีฟีฅีฝีกีฏีกีถ ีกีณีซ ึีธึึีกีถีซีทีถีฅึีซ ีฐีกีดีกึ: [ิปีถีนีบีฅีฝ ีฃึีฅีฌ ีฅีถึ ีดีฅึ 2024 ีฉีพีกีฏีกีถีซ ีดีกีตีซีฝีซ 11-ีซ ีฟีฅีฒีฅีฏีกีฃึีธึีด](https://www.tvyal.com/newsletter/2024/2024_05_11), ีีกีตีกีฝีฟีกีถีซ ีจีถีคีฐีกีถีธึึ ีกึีฟีกีฐีกีถีดีกีถ 76%-ีจ ีกีตีชีด ีฏีกีฆีดีธึีด ีฅีถ ีฉีกีถีฏีกึีชีฅึ ึ ีฏีซีฝีกีฉีกีถีฏีกึีชีฅึ ีดีฅีฟีกีฒีถีฅึีถ ีธึ ึีกึีฅึีจ (ิฑีิณ ิฑิฑ ีฎีกีฎีฏีกีฃีซึ 71): ิฑีตีฝ ีกีบึีกีถึีซ ีกึีฟีกีฐีกีถีธึีดีจ ีฃึีฅีฉีฅ ีซีถีจ ีกีถีฃีกีด ีกีณีฅีฌ ีง 2024 ีฉีพีกีฏีกีถีซ ีกีผีกีปีซีถ ีฅีผีกีดีฝีตีกีฏีธึีดี 2023 ีฉีพีกีฏีกีถีซ ีถีธึีตีถ ีชีกีดีกีถีกีฏีกีฐีกีฟีพีกีฎีซ ีฐีกีดีฅีดีกีฟ:

ิฑีตีถีธึีกีดีฅีถีกีตีถีซีพ, ีกีตีฝ ีกีณีจ ึีธีฒีกึีฏีธึีด ีง ีกีตีฌ ีธีฌีธึีฟีถีฅึีธึีด ีกีผีฏีก ีดีฟีกีฐีธีฃีซีน ีดีซีฟีธึีดีถีฅึีจ: [ีีฅึ ีถีกีญีธึีค ีพีฅึีฌีธึีฎีธึีฉีตีธึีถีจ ึีธึีตึ ีง ีฟีพีฅีฌ, ีธึ ีกีพีกีถีคีกีฏีกีถ ีกีบึีกีถึีถีฅึีซ ีกึีฟีกีฐีกีถีธึีดีจ ึีกีฝีฟีกึีซ ีถีพีกีฆีฅีฌ ีง](https://www.tvyal.com/newsletter/2024/2024_05_11): ีีฝีฏีธึ ีพีฅึีกีกึีฟีกีฐีกีถีดีกีถ ีกีณีถ ีกึีคีตีธึีถีกีพีฅีฟีธึีฅีถ ึีธีฒีกึีฏีธึีด ีง ีฟีถีฟีฅีฝีธึีฉีตีกีถ ีกีตีฌ ีธีฌีธึีฟีถีฅึีซ ีกีถีฏีดีกีถ ีดีซีฟีธึีดีจ:

### ีีกีฝ 3. ิฑีถีฐีกีดีกีบีกีฟีกีฝีญีกีถีธึีฉีตีธึีถีถีฅึ ีีกีตีกีฝีฟีกีถีซ ีธีฝีฏีธึ ีกีผึีฟึีซ ีฟีพีตีกีฌีถีฅึีธึีด

ีีกีตีกีฝีฟีกีถีซ ีธีฝีฏีธึ ีกีผึีฟึีซ ีฃีถีกีฃีธีตีกึีดีกีถ ีดีซีฟีธึีดีถีฅึีจ ีพีฅึีฌีธึีฎีฅีฌีธึ ีฐีกีดีกึ ีดีฅีถึ ีฏีซึีกีผีฅีฌ ีฅีถึ ีบีกึีฆ, ีขีกีตึ ีกึีคีตีธึีถีกีพีฅีฟ ีดีฅีฉีธีคีกีขีกีถีธึีฉีตีธึีถ: ีีฅีถึ ีฐีกีทีพีกึีฏีฅีฌ ีฅีถึ ีธีฝีฏีธึ ีฃีซีถีจ ีดีฅีฏ ีฃึีกีดีซ ีฐีกีทีพีธีพี ีขีกีชีกีถีฅีฌีธีพ ีจีถีคีฐีกีถีธึึ ีกีผึีฟึีซ ีกึีชีฅึีจ ิฑีี ีคีธีฌีกึีธีพ ีฆีธึีฟ ึีกีทีซ ีพึีก ีฏีซีฌีธีฃึีกีดีถีฅึีธีพี ีฉีฅี ีถีฅึีดีธึีฎีดีกีถ, ีฉีฅี ีกึีฟีกีฐีกีถีดีกีถ ีฐีกีดีกึ: ิฑีตีฝ ีดีธีฟีฅึีธึีดีจ ีฐีกีดีกีบีกีฟีกีฝีญีกีถีธึีด ีง ีดีซีปีกีฆีฃีกีตีซีถ ีกีผึีฟึีซ ีพีฅึีฌีธึีฎีธึีฉีตีกีถ ีฝีฟีกีถีคีกึีฟ ีบึีกีฏีฟีซีฏีกีตีซีถ ึ ีฉีธึีตีฌ ีง ีฟีกีฌีซีฝ ีธึีฒีฒีกีฏีซ ีฐีกีดีฅีดีกีฟีธึีฉีตีธึีถ ีกีถึีฏีกึีถีฅีฌ ีฐีกีดีกีทีญีกึีฐีกีตีซีถ ีทีธึีฏีกีตีกีฏีกีถ ีฃีถีฅึีซ ีฐีฅีฟ (ีีกึีนีซ ึ ีีฅีตีฅึ, 2019):

**ิณีฎีกีบีกีฟีฏีฅึ 5.**

```{r, echo=FALSE, warning=FALSE, fig.width = 12, fig.height = 8}
armenia_per_gram_plot
```

ิณีฎีกีบีกีฟีฏีฅึ 5-ีจ ึีธึีตึ ีง ีฟีกีฌีซีฝ ีกีตีฝ ีพีฅึีฌีธึีฎีธึีฉีตีกีถ ีกึีคีตีธึีถึีถีฅึีจี ีขีกึีกีฐีกีตีฟีฅีฌีธีพ ีดีซ ีทีกึึ ีธึีทีกีฃึีกีพ ึึีซีถีกีนีกึีธึีฉีตีธึีถีถีฅึ ึ ีกีถีธีดีกีฌีซีกีถีฅึ.

1. ีีกีดีกีบีกีฟีกีฝีญีกีถีธึีฉีตีธึีถ ีดีซีปีกีฆีฃีกีตีซีถ ีฃีถีฅึีซีถ: ีีซีถีนึ 2023 ีฉีพีกีฏีกีถีซ ึีฃีธีฝีฟีธีฝีจ ีธีฝีฏีธึ ีถีฅึีดีธึีฎีดีกีถ ีฃีซีถีจ ีฐีซีดีถีกีฏีกีถีธึีด ีฐีฅีฟึีธึีด ีงึ ีดีซีปีกีฆีฃีกีตีซีถ ีทีธึีฏีกีตีกีฏีกีถ ีดีซีฟีธึีดีถีฅึีซีถ: ิฑีตีฝ ีฏีธีผีฅีฌีตีกึีซีกีถ ีกีฏีถีฏีกีฌีพีธึีด ีง ีฃีธึีฎีธีฒ ีทีธึีฏีกีตีธึีด ึ ีฅีถีฉีกีคึีธึีด ีง, ีธึ ีีกีตีกีฝีฟีกีถีซ ีธีฝีฏีธึ ีถีฅึีดีธึีฎีธึีดีจ ีฐีซีดีถีกีฏีกีถีธึีด ีฐีกีดีกีบีกีฟีกีฝีญีกีถีธึีด ีงึ ีฐีกีดีกีทีญีกึีฐีกีตีซีถ ีฃีถีกีฐีกีฟีธึีดีถีฅึีซีถ ีกีตีฝ ีชีกีดีกีถีกีฏีกีฐีกีฟีพีกีฎีธึีด:
2. ีีกีดีกีทีญีกึีฐีกีตีซีถ ีธีฝีฏีธึ ีฃีถีซ ีกีณ: ิณีฎีกีบีกีฟีฏีฅึีจ ึีธึีตึ ีง ีฟีกีฌีซีฝ ีธีฝีฏีธึ ีฃีถีซ ีฆีฃีกีฌีซ ีกีณ ีพีฅึีปีซีถ ีฟีกึีพีก ีจีถีฉีกึึีธึีด: ีีก ีบีกีตีดีกีถีกีพีธึีพีกีฎ ีง ีดีซ ีทีกึึ ีฃีธึีฎีธีถีถีฅึีธีพ, ีถีฅึีกีผีตีกีฌ ิฑีี ีคีธีฌีกึีซ ีคีฅีด ีกีตีฌีจีถีฟึีกีถึีกีตีซีถ ีพีณีกึีดีกีถ ีดีซีปีธึีถีฅึีซ ีธึีธีถีธึีดีจ ึ ิฒีิปิฟี ีฅึีฏึีถีฅึีซ ีฏีธีฒีดีซึ ีธีฝีฏีธึ ึีฃีฟีกีฃีธึีฎีธึีดีจ ีธึีบีฅีฝ ีคีธีฌีกึีซีถ ีกีตีฌีจีถีฟึีกีถึ (Savage, 2023): 
3. [ีีฝีฏีธึ ีถีฅึีดีธึีฎีดีกีถ ีฃีถีซ ีกีถีฐีกีดีกีบีกีฟีกีฝีญีกีถีธึีฉีตีธึีถีถีฅึ](https://www.armstat.am/am/?nid=148&thid%5B%5D=7108&year%5B%5D=2024&year%5B%5D=2023&monid%5B%5D=1&monid%5B%5D=2&monid%5B%5D=3&monid%5B%5D=4&monid%5B%5D=5&monid%5B%5D=6&monid%5B%5D=7&monid%5B%5D=8&monid%5B%5D=9&monid%5B%5D=10&monid%5B%5D=11&monid%5B%5D=12&submit=%D5%93%D5%B6%D5%BF%D6%80%D5%A5%D5%AC)ึ ีีกีทีฟีธีถีกีฏีกีถ ีฟีพีตีกีฌีถีฅึีจ ึีธึีตึ ีฅีถ ีฟีกีฌีซีฝ ีดีซ ีทีกึึ ีกีถีฐีกีถีฃีฝีฟีกึีถีธีฒ ีกีถีฐีกีดีกีบีกีฟีกีฝีญีกีถีธึีฉีตีธึีถีถีฅึ, ีฐีกีฟีฏีกีบีฅีฝ ีพีฅึีปีซีถ ีกีดีซีฝีถีฅึีซีถ, ีฅึีข ีฐีกีดีกีทีญีกึีฐีกีตีซีถ ีทีธึีฏีกีตีธึีด ีธีฝีฌีธึ ีฃึีกีดีซ ีฃีซีถีจ ีฏีกีฆีดีธึีด ีง ีดีธีฟ 74 ิฑีี ีคีธีฌีกึ.
* 2023ีฉ. ึีฃีธีฝีฟีธีฝี ีีกีตีกีฝีฟีกีถ ีธีฝีฏีธึ ีถีฅึีดีธึีฎีดีกีถ ีฃีซีถีถ ีฏีกีฆีดีฅีฌ ีง ีดีซีถีนึ 15,72 ีคีธีฌีกึ ีดีฅีฏ ีฃึีกีดีซ ีฐีกีดีกึ,
* 2023ีฉ. ีฐีธีฏีฟีฅีดีขีฅึี ีฏีกีฆีดีฅีฌ ีง 7,62 ีคีธีฌีกึ ีดีฅีฏ ีฃึีกีดีซ ีฐีกีดีกึ,
* 2023ีฉ. ีคีฅีฏีฟีฅีดีขีฅึี ีฐีกีฝีฅีฌ ีง ีกีถีถีกีญีกีคีฅีบ ึีกีฎึ ีดีกีฏีกึีคีกีฏีซี 2,41 ีคีธีฌีกึ ีดีฅีฏ ีฃึีกีดีซ ีฐีกีดีกึ,
* 2024ีฉ. ีฐีธึีถีพีกึี ีฏีกีฆีดีฅีฌ ีง 28,73 ีคีธีฌีกึ ีดีฅีฏ ีฃึีกีดีซ ีฐีกีดีกึึ

ีีกีฟีฏีกีบีฅีฝ ีธึีทีกีฃึีกีพ ีง 2023 ีฉีพีกีฏีกีถีซ ีคีฅีฏีฟีฅีดีขีฅึีซ ึีธึึีกีถีซีทีจ ีฐีกีฟีฏีกีบีฅีฝ ีธึีทีกีฃึีกีพ ีง: ีีกีทีฟีธีถีกีฏีกีถ ีพีซีณีกีฏีกีฃึีธึีฉีตีธึีถีจ ึีธึีตึ ีง ีฟีกีฌีซีฝ, ีธึ ีกีตีค ีกีดีฝีพีก ีจีถีฉีกึึีธึีด ีีกีตีกีฝีฟีกีถ ีง ีถีฅึีดีธึีฎีพีฅีฌ 192 ีฟีธีถีถีก ีธีฝีฏีซี ีจีถีคีกีดีฅีถีจ 2,41 ิฑีี ีคีธีฌีกึ ีกึีชีธีฒีธึีฉีตีกีดีข ีดีฅีฏ ีฃึีกีดีซ ีฐีกีดีกึ: ิฑีตีฝ ีฎีกีพีกีฌีจ ีขีกึีกีผีซีฏ ีดีฅีฎ ีง ีีกีตีกีฝีฟีกีถีซ ีนีกึีฅึีซ ีฅึีฏึีซ ีฐีกีดีกึ, ีซีฝีฏ ีฃีซีถีจ ีทีกีฟ ีกีพีฅีฌีซ ึีกีฎึ ีง, ึีกีถ ีธีฝีฏีธึ ึีกีถีฏีกึีกีฎ ีธีฒีปีกีดีซีฟ ีทีธึีฏีกีตีกีฏีกีถ ีฃีซีถีจ:

ิฑีตีฝ ีกีถีฐีกีดีกีบีกีฟีกีฝีญีกีถีธึีฉีตีธึีถีถีฅึีจ ีขีกึีฑึีกึีถีธึีด ีฅีถ ีดีซ ีทีกึึ ีฏีกึึีธึ ีฐีกึึีฅึ.

1. ีีพีตีกีฌีถีฅึีซ ีกีดีขีธีฒีปีกีฏีกีถีธึีฉีตีธึีถ. ิฑึีคีตีธีึ ีกีตีฝ ึีธึึีกีถีซีทีถีฅึีจ ีฏีกึีธีฒ ีฅีถ ีพีซีณีกีฏีกีฃึีกีฏีกีถ ีฝีญีกีฌีถีฅึีซ ีฏีกีด ีฝีญีกีฌ ีฐีกีทีพีฅีฟีพีธึีฉีตีกีถ ีกึีคีตีธึีถึ ีฌีซีถีฅีฌ: ิตีฉีฅ ีกีตีธ, ีกีบีก ีซีถีนีบีซีฝีซีีถ ีฅีถ ีฐีฅีฟึีกีถึีถีฅึีจ ีีกีตีกีฝีฟีกีถีซ ีกีผึีฟึีกีตีซีถ ีพีซีณีกีฏีกีฃึีธึีฉีตีกีถ ีฐีธึีฝีกีฌีซีธึีฉีตีกีถ ีฐีกีดีกึ:
1. ิณีถีกีฐีกีฟีดีกีถ ีดีฅีฉีธีคีถีฅึ. ิฑึีคีตีธีึ ีฏีกีถ ีถีทีกีถีกีฏีกีฌีซ ึีธึีธีญีธึีฉีตีธึีถีถีฅึ ีธีฝีฏีธึ ีถีฅึีดีธึีฎีดีกีถ ีฃีถีกีฐีกีฟีดีกีถ ีฅีฒีกีถีกีฏีถีฅึีธึีด: ิปีีถีน ีฃีธึีฎีธีถีถีฅึ ีฏีกึีธีฒ ีฅีถ ีขีกึีกีฟึีฅีฌ ีฃีถีฅึีซ ีกีตีฝีบีซีฝีซ ีฎีกีตึีกีฐีฅีฒ ีฟีกีฟีกีถีธึีดีถีฅึีจ:
1. ิฑีผึีฟึีกีตีซีถ ีบึีกีฏีฟีซีฏีก. ิฑึีคีตีธีึ ีกีตีฝ ึีธึึีกีถีซีทีถีฅึีถ ีกึีฟีกึีธีฌีธึีด ีฅีถ ีีกีตีกีฝีฟีกีถีซ ีธีฝีฏีธึ ีกีผึีฟึีซ ีบึีกีฏีฟีซีฏีกีตีซ ีฏีกีด ีฃีธึีฎีจีถีฏีฅึีถีฅึีซ ึีธึีธีญีธึีฉีตีธึีถีถีฅึีจ: ิฑึีคีตีธีึ ีฏีกีถ ีธีฝีฏีธึ ีฐีฅีฟ ีฏีกีบีพีกีฎ ีถีธึ ีฟีฅีฝีกีฏีซ ีกีบึีกีถึีถีฅึ, ีธึีธีถึ ีถีฅึีดีธึีฎีพีธึีด ีฅีถ ึ ีฏีกึีธีฒ ีฅีถ ีขีกึีกีฟึีฅีฌ ีฃีถีกีตีซีถ ีกีถีธีดีกีฌีซีกีถีฅึีจ:
1. ิฟีกึีฃีกีพีธึีซีน ีพีฅึีกีฐีฝีฏีธีฒีธึีฉีตีธึีถ. ิปีีถีน ีคีฅึ ีฅีถ ีญีกีฒีธึีด ีีกีตีกีฝีฟีกีถีซ ีดีกึีฝีกีตีซีถ ึ ึีซีถีกีถีฝีกีฏีกีถ ีฏีกึีฃีกีพีธึีธีฒีถีฅึีจ ีกีตีฝ ีฃีธึีฎีกึึีถีฅึีซ ีพีฅึีกีฐีฝีฏีดีกีถ ีฃีธึีฎีธึีด: ิฑึีคีตีธีึ ีฏีกีถ ีฐีกีดีกึีชีฅึ ีดีฅีญีกีถีซีฆีดีถีฅึี ีกีบีกีฐีธีพีฅีฌีธึ ีณีทีฃึีซีฟ ีฐีกีทีพีฅีฟีพีธึีฉีตีธึีถีถ ีธึ ีฃีถีกีฐีกีฟีธึีดีจ:
1. ีีถีฟีฅีฝีกีฏีกีถ ีฐีฅีฟึีกีถึีถีฅึ. ิปีถีนีบีฅีีฝ ีฅีถ ีกีตีฝ ีกีถีฐีกีดีกีบีกีฟีกีฝีญีกีถีธึีฉีตีธึีถีถีฅึีถ ีกีฆีคีธึีด ีีกีตีกีฝีฟีกีถีซ ีกีผึีฟึีกีตีซีถ ีฐีกีทีพีฅีฏีทีผีซ ึ ีจีถีคีฐีกีถีธึึ ีฟีถีฟีฅีฝีกีฏีกีถ ึีธึึีกีถีซีทีถีฅึีซ ีพึีก: ิปีถีนีบีซีฝีซีีถ ีฅีถ ีฐีถีกึีกีพีธึ ีฐีฅีฟึีกีถึีถีฅึีจ ีฟีถีฟีฅีฝีกีฏีกีถ ึีกีฒีกึีกีฏีกีถีธึีฉีตีกีถ ึ ีดีซีปีกีฆีฃีกีตีซีถ ีกีผึีฟึีกีตีซีถ ีฐีกึีกีขีฅึีธึีฉีตีธึีถีถีฅึีซ ีฐีกีดีกึ:
1. ินีกึีกีถึีซีฏีธึีฉีตีกีถ ีญีถีคีซึีถีฅึ. ีีกีทีพีซ ีกีผีถีฅีฌีธีพ ีธีฝีฏีธึ ีผีกีฆีดีกีพีกึีกีฏีกีถ ีฏีกึึีธึีธึีฉีตีธึีถีจ ีดีซีปีกีฆีฃีกีตีซีถ ึีซีถีกีถีฝีถีฅึีธึีด, ีซีถีนีบีซีฝีซี ึีกีตีฌีฅึ ีฏีกึีฅีฌีซ ีง ีฑีฅีผีถีกึีฏีฅีฌ ีีกีตีกีฝีฟีกีถีซ ีธีฝีฏีธึ ีกีผึีฟึีซ ีฐีกีทีพีฅีฟีพีธึีฉีตีกีถ ีฉีกึีกีถึีซีฏีธึีฉีตีธึีถีจ ีขีกึีฑึีกึีถีฅีฌีธึ ีฐีกีดีกึ:

### ิตีฆึีกีฏีกึีธึีฉีตีธึีถ

ีีธึีฝีกีฝีฟีกีถีซ ึ ีีกีตีกีฝีฟีกีถีซ ีถีฅึีฃึีกีพีดีกีดีข ีธีฝีฏีธึ ีกีผึีฟึีซ ึึีซีถีกีนีกึีธึีฉีตีธึีถีถีฅึีซ ีฏีฟึีธึีฏ ึีธึีธีญีธึีฉีตีธึีถีจ ีขีกึีฑึีกึีถีธึีด ีง ีขีกีฆีดีกีฉีซีพ ีฐีกึึีฅึ ีกีตีฝ ีฃีธึีฎีกึึีถีฅึีซ ีขีถีธึีตีฉีซ ึ ีฐีฅีฟึีกีถึีถีฅึีซ ีพีฅึีกีขีฅึีตีกีฌ: ินีฅึ ีบีกีทีฟีธีถีกีบีฅีฝ ีฃึีกีถึีพีกีฎ ีฅีถ ีธึีบีฅีฝ ีีกีตีกีฝีฟีกีถีซึ ีกึีฟีกีฐีกีถีธึีด, ีกีตีฝ ีธีฝีฏีธึ ีฐีธีฝึีฅึีจ ีฐีซีดีถีกีฏีกีถีธึีด ีีธึีฝีกีฝีฟีกีถีซ ีธีฝีฏีธึ ีพีฅึีกีกึีฟีกีฐีกีถีธึีดีถ ีฅีถ ีคีฅีบีซ ีกีตีฌ ีฅึีฏึีถีฅึ, ีดีกีฝีถีกีพีธึีกีบีฅีฝี ิฑึีกีขีกีฏีกีถ ีีซีกึีตีกีฌ ิทีดีซึีธึีฉีตีธึีถีถีฅึ ึ ีีซีถีกีฝีฟีกีถ:

ิฑีตีฝ ีฅึึีธึีตีฉีจ ีถีทีกีถีกีฏีกีฌีซ ีฐีฅีฟึีกีถึีถีฅึ ีธึีถีซ ีีกีตีกีฝีฟีกีถีซ ีฟีถีฟีฅีฝีกีฏีกีถ ึีธึึีกีถีซีทีถีฅึีซ ึ ีดีซีปีกีฆีฃีกีตีซีถ ีกีผึีฟึีกีตีซีถ ึีกีถึีฅึีธึีด ีถึีก ีคีซึึีซ ีจีดีขีผีถีดีกีถ ีพึีก: ิฑึีฟีกีฐีกีถีดีกีถ ีฏีฅีถีฟึีธีถีกึีธึีดีจ ีดีฅีฏ, ีขีกึีฑึ ีกึีชีฅึ ีธึีถีฅึีธีฒ ีกีบึีกีถึีซ ีพึีก ีถีฅึีฏีกีตีกึีถีธึีด ีง ีฉีฅี ีฐีถีกึีกีพีธึีธึีฉีตีธึีถีถีฅึ, ีฉีฅี ีผีซีฝีฏีฅึ ีีกีตีกีฝีฟีกีถีซ ีฟีถีฟีฅีฝีกีฏีกีถ ีกีบีกีฃีกีตีซ ีฐีกีดีกึ:

ีีกีถีซ ีธึ ีีกีตีกีฝีฟีกีถีซ ีคีฅึีจ ีฐีกีดีกีทีญีกึีฐีกีตีซีถ ีธีฝีฏีธึ ีกีผึีฟึีธึีด ีทีกึีธึีถีกีฏีธึีด ีง ีฆีกึีฃีกีถีกีฌ, ีฏีกึึีธึ ีง ีฐีฅีฟึีฅีฌ, ีฉีฅ ีซีถีนีบีฅีฝ ีง ีคีก ีกีฆีคีธึีด ีฅึีฏึีซ ีกีพีฅีฌีซ ีฌีกีตีถ ีฟีถีฟีฅีฝีกีฏีกีถ ึีธึึีกีถีซีทีถีฅึีซ ึ ีดีซีปีกีฆีฃีกีตีซีถ ึีซีถีกีถีฝีกีฏีกีถ ีฐีกึีกีขีฅึีธึีฉีตีธึีถีถีฅึีซ ีพึีก: ีีกีฒีธึีคีพีกีฎ ีฃีถีฅึีซ ึ ีฎีกีพีกีฌีถีฅึีซ ีฎีกีตึีกีฐีฅีฒ ีฟีกีฟีกีถีธึีดีถีฅึีจ ีธีน ีดีซีกีตีถ ีดีฟีกีฐีธีฃีธึีฉีตีธึีถีถีฅึ ีฅีถ ีกีผีกีปีกึีถีธึีด ีฟีพีตีกีฌีถีฅึีซ ีณีทีฃึีฟีธึีฉีตีกีถ ีพีฅึีกีขีฅึีตีกีฌ, ีกีตีฌึ ีถีทีกีถีกีฏีกีฌีซ ีฐีฅีฟึีกีถึีถีฅึ ีธึีถีฅีถ ีฟีถีฟีฅีฝีกีฏีกีถ ีพีฅึีฌีธึีฎีธึีฉีตีกีถ, ึีกีฒีกึีกีฏีกีถีธึีฉีตีกีถ ีดีทีกีฏีดีกีถ ึ ีดีซีปีกีฆีฃีกีตีซีถ ีกีผึีฟึีกีตีซีถ ีฐีกึีกีขีฅึีธึีฉีตีธึีถีถีฅึีซ ีฐีกีดีกึ:


### ีีฅีฉีธีคีกีขีกีถีธึีฉีตีธึีถ

ีีธึีฝีกีฝีฟีกีถีซ ีธีฝีฏีธึ ีกึีฟีกีฐีกีถีดีกีถ ีพีฅึีปีซีถ ีดีซีฟีธึีดีถีฅึีจ ีพีฅึีฌีธึีฎีฅีฌีซีฝ ีฟีพีตีกีฌีถีฅึีซ ีฝีกีฐีดีกีถีกึีกีฏีธึีดีถีฅึีจ ีฐีกีฒีฉีกีฐีกึีฅีฌีธึ ีฐีกีดีกึ ีดีฅีถึ ีฏีซึีกีผีธึีด ีฅีถึ ยซีฐีกีตีฅีฌีกีตีซีถ ีพีซีณีกีฏีกีฃึีธึีฉีตีธึีถยป ีฏีกีด ยซีฐีกีฏีกีคีกึีฑ ีพีซีณีกีฏีกีฃึีธึีฉีตีธึีถยป ีฏีธีนีพีธีฒ ีดีฅีฉีธีคีจ: ิฑีตีฝ ีดีธีฟีฅึีธึีดีจ ีฌีกีตีถีธึีฅีถ ึีฃีฟีกีฃีธึีฎีพีธึีด ีง ีดีซีปีกีฆีฃีกีตีซีถ ีฏีกีฆีดีกีฏีฅึีบีธึีฉีตีธึีถีถีฅึีซ ึ ีฐีฅีฟีกีฆีธีฟีธีฒีถีฅึีซ ีฏีธีฒีดีซึ, ีฅึีข ีกึีฟีกีฐีกีถีดีกีถ ีธึีฒีฒีกีฏีซ ีฟีพีตีกีฌีถีฅึีจ ีฐีกีฝีกีถีฅีฌีซ ีฏีกีด ีฐีธึีฝีกีฌีซ ีนีฅีถ:

ีิฑิฟ-ีซ ีพีซีณีกีฏีกีฃึีกีฏีกีถ ีขีกีชีกีถีดีธึีถึีจ ีฐีกีตีฅีฌีกีตีซีถ ีพีซีณีกีฏีกีฃึีธึีฉีตีธึีถีจ ีฝีกีฐีดีกีถีธึีด ีง ีธึีบีฅีฝ ยซีฃีธึีฎีจีถีฏีฅึ ีฅึีฏึีซ ีถีฅึีดีธึีฎีดีกีถ (ีฏีกีด ีกึีฟีกีฐีกีถีดีกีถ) ีฟีพีตีกีฌีถีฅึีซ ึีฃีฟีกีฃีธึีฎีธึีดี ีฟีพีตีกีฌ ีฅึีฏึีซ ีกึีฟีกีฐีกีถีดีกีถ (ีฏีกีด ีถีฅึีดีธึีฎีดีกีถ) ีฟีพีตีกีฌีถีฅึีจ ีฝีฟีกีถีกีฌีธึ ีฐีกีดีกึยป (ีีซีกีพีธึีพีกีฎ ีกีฆีฃีฅึีซ ีฏีกีฆีดีกีฏีฅึีบีธึีฉีตีธึีถ, 2011): ิฑีตีฝ ีดีฅีฉีธีคีจ ีฐีกีฟีฏีกีบีฅีฝ ึีฃีฟีกีฏีกึ ีง ีกีผึีฟึีกีตีซีถ ีฐีธีฝึีฅึีจ ีฃีถีกีฐีกีฟีฅีฌีธึ ีฐีกีดีกึ, ีฅึีข ีดีซ ีฅึีฏีซึ ีนีซ ีฐีกีฒีธึีคีธึีด ีซึ ีฟีพีตีกีฌีถีฅึีจ, ีซีถีนีบีฅีฝ ีีธึีฝีกีฝีฟีกีถีซ ีคีฅีบึีธึีด ีง 2022 ีฉีพีกีฏีกีถีซึ ีซ ีพีฅึ:

ีีฅึ ีดีฅีฉีธีคีกีขีกีถีธึีฉีตีธึีถีจ ีถีฅึีกีผีธึีด ีง.

* ีีธึึีกึีกีถีนีตีธึึ ีฅึีฏึีซ ีธึีฒีฒีกีฏีซ ีฐีกีทีพีฅีฟีพีธึีฉีตีกีถ ีพีฅึีปีซีถ ีฐีกีฝีกีถีฅีฌีซ ีชีกีดีกีถีกีฏีกีทึีปีกีถีซ ีธึีธีทีธึีด:
* ีีซีถีนึ ีกีตีค ีชีกีดีกีถีกีฏีกีทึีปีกีถีจ ีฝีฏีฆีขีถีกีฏีกีถ ีกึีฟีกีฐีกีถีดีกีถ ีฟีพีตีกีฌีถีฅึีซ ึีฃีฟีกีฃีธึีฎีธึีด:
* ีีฅีฟีกีฃีก ีกึีฟีกีฐีกีถีดีกีถ ีฟีพีตีกีฌีถีฅึีซ ีฃีถีกีฐีกีฟีธึีดี ึีฃีฟีกีฃีธึีฎีฅีฌีธีพ ีฃีธึีฎีจีถีฏีฅึ ีฅึีฏึีถีฅึีซ ีถีฅึีดีธึีฎีดีกีถ ีฐีกีทีพีฅีฟีพีธึีฉีตีธึีถีถีฅึีจ:

ิฑีตีฝ ีดีธีฟีฅึีธึีดีจ ีฐีกีดีกีฐีธึีถีน ีง ิฑึีชีธึีตีฉีซ ีดีซีปีกีฆีฃีกีตีซีถ ีฐีซีดีถีกีคึีกีดีซ (ิฑีี) ีกีผีกีปีกึีฏีธึีฉีตีธึีถีถีฅึีซีถี ีกีผึีฟึีกีตีซีถ ีพีซีณีกีฏีกีฃึีธึีฉีตีกีถ ีดีฅีป ีกีถีฐีกีดีกีนีกึีธึีฉีตีธึีถีถีฅึีจ ีฏีกึีฃีกีพีธึีฅีฌีธึ ีฐีกีดีกึ (ิฑีี, 2022) ึ ีฐีกีพีกีถีธึีฉีตีกีถ ีง ีกึีชีกีถีกึีฅีฌ ีีกีดีกีทีญีกึีฐีกีตีซีถ ีขีกีถีฏีซ ีฏีธีฒีดีซึี ีดีซีปีกีฆีฃีกีตีซีถ ีกีผึีฟึีซ ีพีฅึีฌีธึีฎีธึีฉีตีกีถ ีดีฅีป ีฟีพีตีกีฌีถีฅึีซ ีขีกึีฅึีจ ีฌึีกึีถีฅีฌีธึ ีฐีกีดีกึ (ีีกีดีทีญีกึีฐีกีตีซีถ ีขีกีถีฏ, 2021):

ิฟีกึึีธึ ีง ีถีทีฅีฌ, ีธึ ีฉีฅึ ีฐีกีตีฅีฌีกีตีซีถ ีพีซีณีกีฏีกีฃึีธึีฉีตีธึีถีจ ีฟีกีฌีซีฝ ีง ีกึีชีฅึีกีพีธึ ีฃีถีกีฐีกีฟีกีฏีกีถีถีฅึ, ีกีตีถ ีฆีฅึีฎ ีนีง ีฝีกีฐีดีกีถีกึีกีฏีธึีดีถีฅึีซึ: ิฑีถีฐีกีดีกีบีกีฟีกีฝีญีกีถีธึีฉีตีธึีถีถีฅึ ีฏีกึีธีฒ ีฅีถ ีกีผีกีปีกีถีกีฌ ีฅึีฏึีถีฅึีซ ีดีซีปึ ีฃีถีกีฐีกีฟีดีกีถ ีดีฅีฉีธีคีถีฅึีซ, ีชีกีดีฏีฅีฟีถีฅึีซ ึ ีคีกีฝีกีฏีกึีฃีดีกีถ ีบึีกีฏีฟีซีฏีกีตีซ ีฟีกึีขีฅึีธึีฉีตีธึีถีถีฅึีซ ีบีกีฟีณีกีผีธีพ (ีีิถิฟ, 2023):

### ิณึีกีฏีกีถีธึีฉีตีกีถ ึีกีถีฏ

* Pop, V, and Fleming, S. and Politi, P. (2022, April 6). Weaponisation of finance: how the west unleashed โshock and aweโ on Russia. Financial Times. https://www.ft.com/content/5b397d6b-bde4-4a8c-b9a4-080485d6c64a
* Chandran, R. (2023, August 24). What is a BRICS currency and is the U.S. dollar in trouble? Reuters. https://www.reuters.com/markets/currencies/what-is-brics-currency-could-one-be-adopted-2023-08-23/
* International Monetary Fund. (2022). Balance of Payments and International Investment Position Manual. https://www.imf.org/-/media/Files/Publications/balance-of-payments-statistics/ABPEA2022001.ashx
* OECD. (2023). The Bilateral Trade Database by Industry and End-Use (BTDIxE).
https://www.oecd.org/sti/ind/BTDIxE_2023_metadata.pdf
* United Nations. (2011). International Merchandise Trade Statistics: Concepts and Definitions 2010. https://www.un.org/en/development/desa/publications/international-merchandise-trade-statistics-concepts-and-definitions-2010-imts-2010.html
* World Bank. (2021). World Integrated Trade Solution (WITS) - User Manual. https://wits.worldbank.org/data/public/WITS_User_Manual.pdf
* World Gold Council. (2024). Gold Demand Trends Full Year and Q4 2023. https://www.gold.org/goldhub/research/gold-demand-trends/gold-demand-trends-full-year-2023


-----

ิตีฉีฅ ีฐีถีกึีกีพีธึ ีง, ีญีถีคึีธึีด ีฅีด ีกีตีฝ ีถีตีธึีฉีจ ีธึีฒีกึีฏีฅีฌ ีถีกึ ีกีตีถ ีดีกึีคีฏีกีถึ, ีธึีด ีกีตีถ ีฏีกึีฎีธึีด ีฅึ ีฏีกึีธีฒ ีง ีฐีฅีฟีกึึึึีฅีฌ:

**ิฑีี ีีิดีิฑิพิป ีีีีีิธ**

***ินีกีพีกีคีตีกีถ, ิฑีฒโคิฑโค (2024)โค ีีกีตีกีฝีฟีกีถ` ีผีธึีฝีกีฏีกีถ ีธีฝีฏีธึ ีฐีกีถีฃึีพีกีถโค 2024-ีซีถ ีผีธึีฝีกีฏีกีถ ีธีฝีฏีธึ ีกึีฟีกีฐีกีถีดีกีถ 88 ีฟีธีฏีธีฝีถ ีกีถึีฅีฌ ีง ีีกีตีกีฝีฟีกีถีธีพ [Armenia: Russia's Gold Hub - In 2024, 88 percent of Russian gold exports passed through Armenia]โค Tvyal.com ีฐีกึีฉีกีฏ [Tvyal.com platform], 5-07-2024โค https://www.tvyal.com/newsletter/2024/2024_07_05***

**ิฑึีฃีฅีฌีพีธึีด ีง ีกีตีฝ ีฐีกึีฉีกีฏีซ ีถีตีธึีฉีฅึีจ ีกึีฟีกีฟีบีฅีฌ ีกีผีกีถึ ีฐีฒีธึีด ีฏีกีฟีกึีฅีฌีธึึ**

<small>\* ิฑีตีฝ ึ ีดีฅึ ีขีธีฌีธึ ีกีตีฌ ีพีฅึีฌีธึีฎีธึีฉีตีธึีถีถีฅึีซ ีฟีพีตีกีฌีถีฅึีจ ีพีฅึึีพีกีฎ ีฅีถ ีบีกีทีฟีธีถีกีฏีกีถ ีกีฒีขีตีธึึีถีฅึีซึึ ีีกีทีพีกึีฏีถีฅึีจ ีกีดีขีธีฒีปีธึีฉีตีกีดีข ีฐีกีฝีกีถีฅีฌีซ ีฅีถ github-ีธึีด, ีคึีกีถึ ีฏีกึีฅีฌีซ ีง ีฝีฟีธึีฃีฅีฌ` ีกีตึีฅีฌีฅีฌีธีพ [github-ีซ](https://github.com/tavad/tvyal_newsletter/blob/main/2024/) ีดีฅึ ีงีปีจ, ีธึีฟีฅีฒ ีฟึีพีกีฎ ีฅีถ ีฟีพีตีกีฌีถีฅึีจ, ีฐีกีทีพีกึีฏีถีฅึีซ ึ ีฃีฎีกีบีกีฟีฏีฅึีถีฅึีซ ีฏีธีคีจึ</small>

-----

# ีิฑีิฑิณีีิพิฑิฟีีีินีีีี

<style>
.ai-services-banner-tvyal {
background-color: #0a192f;
color: #e6f1ff;
padding: 30px;
font-family: Arial, sans-serif;
border-radius: 10px;
box-shadow: 0 4px 6px rgba(0, 0, 0, 0.1);
position: relative;
overflow: hidden;
min-height: 400px;
display: flex;
flex-direction: column;
justify-content: center;
}
.ai-services-banner-tvyal::before {
content: '';
position: absolute;
top: -25%;
left: -25%;
right: -25%;
bottom: -25%;
background: repeating-radial-gradient(
circle at 50% 50%,
rgba(100, 255, 218, 0.1),
rgba(100, 255, 218, 0.1) 15px,
transparent 15px,
transparent 30px
);
animation: gaussianWaveTvyal 10s infinite alternate;
opacity: 0.3;
z-index: 0;
}
@keyframes gaussianWaveTvyal {
0% {
transform: scale(1.5) rotate(0deg);
opacity: 0.2;
}
50% {
transform: scale(2.25) rotate(180deg);
opacity: 0.5;
}
100% {
transform: scale(1.5) rotate(360deg);
opacity: 0.2;
}
}
.ai-services-banner-tvyal > * {
position: relative;
z-index: 1;
}
.ai-services-banner-tvyal h2,
.ai-services-banner-tvyal h3 {
margin-bottom: 20px;
color: #ccd6f6;
}
.ai-services-banner-tvyal ul {
margin-bottom: 30px;
padding-left: 20px;
}
.ai-services-banner-tvyal li {
margin-bottom: 10px;
}
.ai-services-banner-tvyal a {
color: #64ffda;
text-decoration: none;
transition: color 0.3s ease;
}
.ai-services-banner-tvyal a:hover {
color: #ffd700;
text-decoration: underline;
}
</style>

<div class="ai-services-banner-tvyal">
## [ิตีฉีฅ ีธึีฆีธึีด ีฅึ ีฑีฅึ ีฟีพีตีฌีถีฅึีซึ ึีฃีธึีฟ ึีกีฒีฅีฌ AI ีฃีธึีฎีซึีถีฅึีธีพ` ิดิปีิตี ีิติถ](mailto:a@tavadyan.com?subject=Let's Put Data to Work!)

### ีีฅีถึ ีกีผีกีปีกึีฏีธึีด ีฅีถึ

- Extensive databases for finding both international and local leads
- Exclusive reports on the Future of the Armenian Economy
- Work and browser automation to streamline operations and reduce staffing needs
- AI models for forecasting growth and optimizing various aspects of your business
- Advanced dashboarding and BI solutions
- Algorithmic trading

### [Let's Put Your Data to Work!](mailto:a@tavadyan.com?subject=Let's Put Data to Work!)

### [ีิปิฑีิตี ีิตี ินิปีิปี](mailto:a@tavadyan.com?subject=Work application)
</div>

-----

>
> ีีฅีฆ ีฏีกึีธีฒ ีฅีถ ีฐีฅีฟีกึึึึีฅีฌ ีถีกึ ีดีฅึ ีถีกีญีธึีค ีฐีธีคีพีกีฎีถีฅึีจ.
>
> * [๐โป๐จ ีีฝีฏีธึ ีฟีฅีถีค. ีีกีตีกีฝีฟีกีถีซ ีกึีฟีกีฐีกีถีดีกีถ ีฏีฅีฝีจ ีพีฅึีกีกึีฟีกีฐีกีถีธึีด ีง](https://www.tvyal.com/newsletter/2024/2024_04_12)ึ
> * [๐ค๐จโป๏ธ ีีฝีฏีธึ ีฟีฅีถีคีซ ีทีกึีธึีถีกีฏีธึีฉีตีธึีถ. ีีกีตีกีฝีฟีกีถีซ ีกึีฟีกีฐีกีถีดีกีถ 75%-ีจ ีธีฝีฏีซ ึ ีกีคีกีดีกีถีค ีง](https://www.tvyal.com/newsletter/2024/2024_05_11)ึ
>



-----


## English Summary

### ๐ท๐บ๐ฐ๐ฆ๐ฒ Armenia: Russia's Gold Hub - In 2024 88 percent of Russian gold exports passed through Armenia

In recent years, the global gold trade has undergone significant changes, with Armenia emerging as a key player in the redistribution of Russian gold exports. Following sanctions imposed on Russia in 2022, Armenia has become the primary destination for Russian gold, with 88.4% of Russia's gold exports passing through Armenia in the first quarter of 2024. This shift has led to a dramatic increase in Armenia's overall export figures, with gold re-exports accounting for approximately 76% of Armenia's total exports in early 2024. The surge in gold trade has masked weaknesses in other sectors of Armenia's economy, as exports of traditional goods have declined.

The analysis also reveals significant discrepancies in Armenia's gold trade data, particularly in recent months. Notably, in December 2023, official statistics indicate that 192 tons of gold entered Armenia at an unprecedented low price of $2.41 per gram, far below any reasonable market rate. These anomalies raise critical questions about data integrity, valuation methods, trade practices, regulatory oversight, and the broader economic implications for Armenia. As Armenia's role in the global gold trade continues to evolve, it will be crucial to monitor how this impacts the country's economic indicators and international financial relationships, while addressing the need for improved data transparency and further investigation into these trade patterns.


---

ิฑีตีฝ ีพีฅึีฌีธึีฎีธึีฉีตีธึีถีจ ีกีผีฏีก ีง ีถีกึ [ีดีฅึ ีฏีกีตึีงีปีธึีด](https://www.tvyal.com/newsletter/2024/2024_07_05), ีกีตีฝ ีพีฅึีฌีธึีฎีธึีฉีตีกีถ ีฏีธีคีจ ึ ีฟีพีตีกีฌีถีฅึีจ ีคึีพีกีฎ ีฅีถ ีถีกึ [Github-ีธึีด](https://github.com/tavad/tvyal_newsletter)ึ       

---    

 

ีีกึีฃีกีถึีถีฅึีธีพ,            
ิฑีฒีกีฝีซ ินีกีพีกีคีตีกีถ         
05.07.2024          
[tvyal.com](https://www.tvyal.com/)      
[tavadyan.com](https://www.tavadyan.com/)

---

[Was this email forwarded to you? Subscribe here.](https://www.tvyal.com/subscribe)

[ิฒีกีชีกีถีธึีคีกีฃึีพีฅึ](https://www.tvyal.com/subscribe)

       
---              
               


####### **ีึีทีกีคึีธึีฉีตีธึีถ. ีีฅึ ีงีฌ.ึีธีฝีฟีจ ีดีฅีตีฌีฌีซีฝีฉีซ ีดีฅีป ีง, ีธึีซ ีดีซีปีธึีธีพ ีฅีฝ ีฏีซีฝีพีธึีด ีฅีด ีทีกีขีกีฉีกีฏีกีถ ีถีตีธึีฉีฅึ, ีธึีธีถึ ีฐีซีดีถีกีฏีกีถีธึีด ีถีฅึีฏีกีตีกึีถีธึีด ีฅีถ ีีกีตีกีฝีฟีกีถีซ ีฟีถีฟีฅีฝีธึีฉีตีธึีถีจ: ีีตีธึีฉีฅึีจ ีถีฅึีกีผีธึีด ีฅีถ ีฃีฎีกีบีกีฟีฏีฅึีถีฅึ, [ีฟีพีตีกีฌีถีฅึีซ ีขีกีฆีกีถีฅึ](https://github.com/tavad/tvyal_newsletter), ีฟีฅีฝีกีถีตีธึีฉีฅึ, ีฐีธีคีพีกีฎีถีฅึ, [ีกีผึีกีถึ ีพีกีฐีกีถีกีฏีถีฅึ](https://www.tvyal.com/projects), ีฟีถีฟีฅีฝีกีฏีกีถ ีฃีธึีฎีซึีถีฅึ, ีฏีกีถีญีกีฟีฅีฝีธึีดีถีฅึ ึ ีฐีกีทีพีฅีฟีพีธึีฉีตีธึีถีถีฅึ: ิตีฉีฅ ึีกีถีฏีกีถีธึีด ีฅึ ีนีฅีฒีกึีฏีฅีฌ ีขีกีชีกีถีธึีคีกีฃึีธึีฉีตีธึีถีจ, ีญีถีคึีธึีด ีฅีด ีฟีฅีฒีฅีฏีกึึีฅึ ีซีถีฑ, ึ ีฅีฝ ีฏีฐีฅีผีกึีถีฅีด ีฑีฅึ ีงีฌ. ึีธีฝีฟีจ ึีธึึีกีฏีซึ: ิณึีฅึ ีถีกึ ีฅีฉีฅ ีธึีถีฅึ ีดีฅีถีฏีถีกีขีกีถีธึีฉีตีธึีถีถีฅึ:**

####### **Important! Your email is part of the mailing list where I share weekly materials primarily focused on the Armenian economy. These materials encompass charts, [databases](https://github.com/tavad/tvyal_newsletter), videos, articles, [online dashboards](https://www.tvyal.com/projects), economic tools, forecasts, and reports. If you wish to unsubscribe, please let me know, and I will remove your email from the list. Please share your comments as wellโค**







