---
title: "Tvyal Newsletter"
author: "Aghasi Tavadyan"
date: "2024-02-02"
output: html_document
---

```{r setup, include=FALSE}
knitr::opts_chunk$set(echo = TRUE)

library(tidyverse)
library(scales)
library(png)
library(cowplot)
library(grid)

rm(list = ls()); gc()

theme_tvyal <- function(base_size = 12, base_family = "sans")
{
  colors <- deframe(ggthemes::ggthemes_data[["fivethirtyeight"]])
  (ggthemes::theme_foundation(
    base_size = base_size, base_family = base_family) +
      theme(
        line = element_line(colour = "black"),
        rect = element_rect(fill = "white", linetype = 0, colour = NA),
        text = element_text(colour = colors["Dark Gray"]),
        # axis.title = element_blank(),
        # axis.text = element_text(),
        axis.ticks = element_blank(),
        axis.line = element_blank(),
        legend.background = element_rect(),
        legend.position = "bottom",
        legend.direction = "horizontal",
        legend.box = "vertical",
        panel.grid = element_line(colour = NULL),
        panel.grid.major = element_line(colour = colors["Medium Gray"]),
        panel.grid.minor = element_blank(),
        plot.title = element_text(hjust = 0, size = rel(1.5), face = "bold"),
        plot.margin = unit(c(1, 1, 1, 1), "lines"), strip.background = element_rect()
      )
  )
}

theme_set(theme_tvyal())

save_last_plot <-
  function(filename, extension = "png", width = 1344, height = 756) {

    filename <- str_replace_all(filename, " ", "_")
    last_plot <- recordPlot()

    if (extension == "png") {
      png(paste0(filename, ".", extension), width = width, height = height)
    } else if (extension == "pdf") {
      pdf(paste0(filename, ".", extension), width = width, height = height)
    } else {
      stop("Unsupported file extension. Use 'png' or 'pdf'.")
    }

    replayPlot(last_plot)
    dev.off()
    paste0(filename, ".", extension)
  }

new_palette_colors <- c(
  "#003f5c", "#2f4b7c", "#665191", "#a05195",
  "#d45087", "#f95d6a", "#ff7c43", "#ffa600"
)
colfunc <- colorRampPalette(c("#2f4b7c", "#fffcf5", "#f95d6a"))
colfunc2 <- colorRampPalette(new_palette_colors)
colfunc3 <- colorRampPalette(c(new_palette_colors, "#FFD17A", "#FFFCF5"))

update_geom_defaults("rect", list(fill  = new_palette_colors[2], alpha = 0.8))
update_geom_defaults("line", list(color = new_palette_colors[2], alpha = 0.8))
update_geom_defaults("area", list(fill  = new_palette_colors[2], alpha = 0.8))

caption_arm <-  "Հեղինակ` Աղասի Թավադյան   |   tvyal.com   |   tavadyan.com"
caption_eng <-  "Author: Aghasi Tavadyan   |   tvyal.com   |   tavadyan.com"

doParallel::registerDoParallel(cores = 8)

setwd(dirname(rstudioapi::getActiveDocumentContext()$path))
```


```{r get download, include=FALSE}

taxes_data <- read_csv("hhpektt_2021_2023.csv")

# load logos
wildberries_logo    <- readPNG("media/wildberries_logo.png")
mobile_center_logo  <- readPNG("media/mobile_center_logo.png")
vesta_logo          <- readPNG("media/vesta_logo.png")

```


```{r plot generator function, include=FALSE}

taxes_quarter_plot <- function(registration, year_ = 2021, logo){
  
  taxes_data_with_quarter_label <- 
    taxes_data |> 
    filter(
      registration_number == registration,
      year >= year_
    ) |> 
    mutate(
      quarter_label = sprintf("%s (%s)", year(date), as.roman((month(date) - 1) %/% 3 + 1)),
      quarter_label = fct_rev(fct_inorder(quarter_label)),
      total_taxes_Q = total_taxes_Q / 1000
    )
  
  colors_count <- nrow(taxes_data_with_quarter_label)
  
  taxes_data_with_quarter_label |> 
    ggplot(aes(quarter_label, total_taxes_Q, fill = quarter_label)) +
    annotation_custom(
      rasterGrob(
        logo, interpolate = TRUE,
        width = unit(0.6, "npc") * (2024 - year_) / 3,
        height = unit(0.6, "npc") / 1.5
      ),
      xmin = 0, xmax = 6, ymin = 0, ymax = Inf
    ) +
    # annotation_raster(
    #   logo, interpolate = TRUE,
    #   xmin = 0, xmax = 1,
    #   ymin = 0, ymax = 1
    # ) +
    geom_col() +
    geom_text(aes(y = -500, label = n_Q)) +
    geom_text(
      aes(y = total_taxes_Q + 700,
          label = number(total_taxes_Q, accuracy = 1),
          color = quarter_label)
    ) +
    scale_fill_manual(values = colfunc2(colors_count)) +
    scale_color_manual(values = colfunc2(colors_count)) +
    # coord_fixed(ratio = 1/10000) +
    ggthemes::theme_clean() +
    theme(
      legend.position = "none",
      axis.line.y = element_blank(),
      panel.grid.major.x = element_blank(),
      panel.grid.major.y = element_blank(),
      axis.text.y = element_blank(),
      axis.ticks.y = element_blank()
    ) +
    labs(
      x = NULL,
      y = NULL,
      caption = "The numbers below columns show the place of the taxpayer in the given quarter\n\nAuthor: Aghasi Tavadyan | tvyal.com | tavadyan.com | Data Source: src.am"
    )
  
}

```


```{r plots, include=FALSE}

wildberries_plot <- 
  taxes_quarter_plot("02681198", year = 2022, logo = wildberries_logo) +
  labs(
    title = "Wildberries is the 4th biggest taxpayer in Armenia in 4Q 2023",
    subtitle = "Taxes paid by Wildberries, Million AMD"
  )

mobile_center_plot <- 
  taxes_quarter_plot("01850138", logo = mobile_center_logo) +
  labs(
    title = "Mobile Center is the 3th biggest taxpayer in Armenia in 4Q 2023",
    subtitle = "Taxes paid by Mobile Center, Million AMD"
  )

vesta_plot <- 
  taxes_quarter_plot("01829451", logo = vesta_logo) +
  labs(
    title = "Vesta (Pretty Way) is the 5th biggest taxpayer in Armenia in 4Q 2023",
    subtitle = "Taxes paid by Vesta, Million AMD"
  )

```


***English summary below.***

Հարգելի գործընկեր,

Հուսով եմ լավ եք:
Ներկայացնում եմ այս շաբաթվա վերլուծությունները և աշխատանքները.

1. Wildberries and others
2. English summary


## 1. Wildberries and others

### Wildberries

<!-- ### Հայաստանի ընտանիքների ուսումնասիրություն -->

<!-- > -->
<!-- > Ոչ լիարժեք ընտանիք է համարվում մեկ ծնողից և երեխայից բաղկացած ընտանիքը: -->
<!-- >  -->
<!-- > Ոչ լիարժեք ընտանիքները բնութագրվում են հետևյալ հատկանիշներով՝ -->
<!-- >  -->
<!-- > * որբացած, -->
<!-- > * ծնողազուրկ, -->
<!-- > * ամուսնալուծված։ -->
<!-- > -->

<!-- Դիտարկենք տնային տնտեսությունների եկամուտները ըստ դեցիլային խմբարի և այդ խմբերում սեռատարիքային կազմի։ -->





<!-- ``` -->
<!-- Դեցիլային խումբերը տվյալների բազան բաժանում են տասը հավասար մասերի, -->
<!-- որոնցից յուրաքանչյուրը ներկայացնում է ընդհանուր դիտարկումների 10%-ը՝ -->
<!-- հավասար համամասնությամբ: Առաջին դեցիլը ներկայացնում է տվյալների  -->
<!-- առաջին 10%-ը, երկրորդը ներկայացնում է երկրորդ 10%-ը և այլն, 10-րդ դեցիլը,  -->
<!-- ներկայացնում է տվյալների ամենաբարձր 10%-ը: -->
<!-- ``` -->



🍇🚀

Wildberries-ը 2023 թվականի 4-րդ եռամսյակի կտրվածքով դարձել է 4-րդ խոշոր հարկատուն՝ վճարելով 13,9 մլրդ դրամի հարկ։ 2023 թվականի 4-րդ եռամսյակում իրենից առաջ են միայն «Գրանդ Տոբակո» (24,3 մլրդ դրամ), «Զանգեզուրի պղնձամոլիբդենային կոմբինատ» (18,5 մլրդ դրամ) և «Մոբայլ սենթր արտ» (16,0 մլրդ դրամ) ընկերությունները։

Նշենք, որ ընդհանուր 2023 թվականի համար Wildberries-ը 6-րդ տեղում է՝ վճարելով 26,5 մլրդ դրամի հարկ, որի կեսից ավելին վճարվել է վերջին եռամսյակում։

Դեռևս երկու տարի առաջ Wildberries ընկերությունը Հայաստանի խոշորագույն հարկատուների ցանկում 400-րդ տեղից ցածր էր։ 2022 թվականին այս կազմակերպությունը վճարել է 0,8 մլրդ դրամի հարկ՝ մեկ տարում աճելով 35 անգամ։

Նման արագ, էքսպոնենցիալ աճի պայմաններում Wildberries-ը հաջորդ տարի կարող է դառնալ ամենախոշոր հարկատուն: Wildberries-ի հարկերի 97,5 տոկոսը ԱԱՀ է. Մաքսատուրքեր չի վճարել, քանի որ Հայաստանը ԵԱՏՄ անդամ երկիր է։


**Աղյուսակ 1.** Wildberries

```{r, echo=FALSE, warning=FALSE, fig.width = 8, fig.height = 8}
wildberries_plot
```


<!-- > -->
<!-- >Նշենք որ այս վերլուծությունը տնտային տնտեսությունների վերլուծության 2-րդ մասին է։ -->
<!-- > -->
<!-- >Առաջին վերլուծությունը կարդացեք այստեղ․ -->
<!-- > -->
<!-- >[🏠💰 📉 Տնային տնտեսությունները աղքատացել են](https://www.tvyal.com/newsletter/2024/2024_01_07): -->
<!-- > -->

### Mobile Center

ՀՀ արտահանման մոտ 5 տոկոսը (ճիշտ թիվը պիտի նայեմ) հեռախոսների վերաարտահանում է Հայաստանից Ռուսաստան։

**Գծապատկեր 2.** Mobile Center

```{r, echo=FALSE, warning=FALSE, fig.width = 8, fig.height = 8}
mobile_center_plot
```


### Vesta

**Գծապատկեր 3.** Vesta

```{r, echo=FALSE, warning=FALSE, fig.width = 8, fig.height = 8}
vesta_plot
```



<!-- *Նշում․ Տնային տնտեսությունների եկամուտները ձևավորվում են դրամական և ոչ դրամական աղբյուրներից։ Դեցիլային խմբերը հաշվարկվել են ընդհանուր եկամտի հիման վրա։ 2-րդ և 3-րդ գծապատկերները արտացոլում են միայն դրամական եկամուտների բաշխվածությունը ըստ խմբերի։ Առաջին աղյուսակի դեցիլային խմբերի միջին եկամուտը հաշվարկվել է կշռված մեդիանով։  -->

<!-- Այս վերլուծության տվյալները վերցված են պաշտոնական աղբյուրից, մասնավորապես՝ [տնային տնտեսությունների կենսամակարդակի (կենսապայմանների) ամբողջացված հետազոտության անվանազերծված միկրոտվյալների բազա (ըստ տնային տնտեսությունների)](https://www.armstat.am/en/?nid=205)։ Տնային տնտեսությունների կենսամակարդակի ցուցանիշները կշռվել են։ Հաշվարկները կարելի է ստուգել այցելելով [github-ի](https://github.com/tavad/tvyal_newsletter/tree/main/2024) մեր էջը, որտեղ տրված են տվյալները, հաշվարկների և գծապատկերների կոդը։ -->



## 2. English Summary

**Wildberries and others**





---

Այս վերլուծությունը առկա է նաև [մեր կայքէջում](https://www.tvyal.com/newsletter/2024/2024_02_02), այս վերլուծության կոդը և տվյալները դրված են նաև [Github-ում](https://github.com/tavad/tvyal_newsletter)։                        
---                  

Եթե հնարավոր է, խնդրում եմ այս նյութը ուղարկել նաև այն մարդկանց, ում այն կարծում եք կարող է հետաքրքրել:

Սպասեք հաջորդ հաղորդագրությանը հաջորդ ուրբաթ օրը:      


Հարգանքներով,            
Աղասի Թավադյան         
02.02.2024          
[tvyal.com](https://www.tvyal.com/)      
[tavadyan.com](https://www.tavadyan.com/)

---

[Was this email forwarded to you? Subscribe here.](https://www.tvyal.com/subscribe)

[Բաժանորդագրվեք](https://www.tvyal.com/subscribe)

       
---              
               


####### **Ուշադրություն. Ձեր էլ.փոստը մեյլիսթի մեջ է, որի միջոցով ես կիսվում եմ շաբաթական նյութեր, որոնք հիմնականում ներկայացնում են Հայաստանի տնտեսությանը: Նյութերը ներառում են գծապատկերներ, [տվյալների բազաներ](https://github.com/tavad/tvyal_newsletter), տեսանյութեր, հոդվածներ, [առցանց վահանակներ](https://www.tvyal.com/projects), տնտեսական գործիքներ, կանխատեսումներ և հաշվետվություններ: Եթե ցանկանում եք չեղարկել բաժանորդագրությունը, խնդրում եմ տեղեկացրեք ինձ, և ես կհեռացնեմ ձեր էլ. փոստը ցուցակից: Գրեք նաև եթե ունեք մենկնաբանություններ:**

####### **Important! Your email is part of the mailing list where I share weekly materials primarily focused on the Armenian economy. These materials encompass charts, [databases](https://github.com/tavad/tvyal_newsletter), videos, articles, [online dashboards](https://www.tvyal.com/projects), economic tools, forecasts, and reports. If you wish to unsubscribe, please let me know, and I will remove your email from the list. Please share your comments as well․**





