---
title: "Tvyal Newsletter"
author: "Aghasi Tavadyan"
date: "2023-10-16"
output: html_document
---

```{r setup, include=FALSE}
knitr::opts_chunk$set(echo = TRUE)

library(tidyverse)
library(scales)
library(readxl)
library(hpfilter)
library(RcppRoll)

rm(list = ls()); gc()

theme_set(ggthemes::theme_fivethirtyeight())
main_palette_colors <- RColorBrewer::brewer.pal(12, name = "Paired")
update_geom_defaults("rect", list(fill  = main_palette_colors[2], alpha = 0.8)) 
update_geom_defaults("line", list(color = main_palette_colors[2], alpha = 0.8))
update_geom_defaults("area", list(fill  = main_palette_colors[2], alpha = 0.8))

doParallel::registerDoParallel()

setwd(dirname(rstudioapi::getActiveDocumentContext()$path))

caption_arm = "ีีฅีฒีซีถีกีฏ` ิฑีฒีกีฝีซ ินีกีพีกีคีตีกีถ   |   tvyal.com   |   tavadyan.com"
caption_eng = "Author: Aghasi Tavadyan   |   tvyal.com   |   tavadyan.com"
```

```{r get databases, include=FALSE}
# uncomment and run the command below to update the data
# system("curl https://www.cba.am/stat/stat_data_eng/5_Money_transfers_of_individuals_by_countries-eng.xlsx -o transfers_by_countries.xlsx")

transfers_raw <- read_excel("transfers_by_countries.xlsx")
```


```{r data cleaning, include=FALSE}

transfers_clean <- 
  transfers_raw %>% 
  t(.) %>% as_tibble() %>% 
  # row_to_names is the function that gives the warning
  janitor::row_to_names(row_number = 1) %>%
  rename(
    na = 1,
    year = 2,
    month = 3,
    direction = 4
  ) %>% 
  select(-na) %>% 
  mutate(
    type = case_when(
      grepl("of which", month) ~ "non-commercial",
      !grepl("of which", month) & !is.na(month) ~ "total"
    ),
    month = ifelse(grepl("of which", month), NA, month)
  ) %>% 
  fill(year, month, type, .direction = "down") %>% 
  pivot_longer(
    -c(year, month, direction, type), 
    names_to = "country", values_to = "K_USD"
  ) %>% 
  mutate(
    K_USD = as.numeric(K_USD),
    month_name = month,
    month = c(1:12)[match(month_name, month.name)],
    date = ym(paste(year, month))
  ) %>% 
  relocate(date, year, month, month_name, country, direction, type, K_USD)

transfers_clean %>% 
  write_excel_csv("transfers_by_countries_clean.csv")
  
```

```{r}
transfers_clean %>% 
  filter(
    direction == "Inflow",
    country == "Russian Federation",
    type == "total"
  ) %>% 
  mutate(yay = roll_sumr(K_USD, 12)) %>% 
  view()
```



```{r chart_1, include=FALSE}
max_month <- 
  transfers_clean %>% 
  filter(date == max(date)) %>% 
  pull(month) %>% 
  unique()

transfers_total_chart <- 
  transfers_clean %>% 
  filter(
    # month <= max_month,
    direction %in% c("Inflow", "Outflow"),
    # type == "non-commercial",
    type == "total",
    country != "Total",
    year <= 2022
  ) %>% 
  mutate(
    country = case_when(
      grepl("Emirates", country) ~ "UAE",
      grepl("Kingdom", country) ~ "UK",
      TRUE ~ country
    ),
    country = fct_lump_n(
      country, n = 11, w = K_USD,
      other_level = "Others"
    )
  ) %>% 
  group_by(year, country, direction, type) %>% 
  summarise(K_USD = sum(K_USD), .groups = "drop") %>% 
  group_by(year, direction, type) %>% 
  mutate(
    pct = K_USD / sum(K_USD),
    pct_text = percent(pct, accuracy = 0.1),
    pct_text = ifelse(K_USD <= 1e5, "", pct_text)
  ) %>% 
  ungroup() %>% 
  ggplot(aes(year, K_USD / 1e6, fill = country)) +
  geom_col() +
  geom_text(aes(label = pct_text),  position = position_stack(vjust = .5)) +
  facet_wrap(~direction) +
  scale_y_continuous(labels = number_format(accuracy = 1)) +
  scale_fill_brewer(type = "qual", palette = 3) +
  labs(
    fill = NULL,
    title = "Transfers made by individuals through the banking system of Armenia",
    subtitle = "In a Year, Billions of USD",
    caption =paste0(caption_eng, "   |   Data Source: CBA.am")
  )

```

```{r charts 2&3, include=FALSE}
transfers_date <- 
  transfers_clean %>% 
  filter(
    direction %in% c("Inflow", "Outflow"),
    # type == "non-commercial",
    type == "total",
    country != "Total",
  ) %>% 
  mutate(
    country = case_when(
      grepl("Emirates", country) ~ "UAE",
      grepl("Kingdom", country) ~ "UK",
      TRUE ~ country
    ),
    country = fct_lump_n(
      country, n = 11, w = K_USD,
      other_level = "Others"
    )
  ) %>% 
  group_by(date, country, direction, type) %>% 
  summarise(K_USD = sum(K_USD), .groups = "drop") %>% 
  arrange(country, direction, type, date) %>% 
  group_by(country, direction, type) %>% 
  mutate(K_USD_YOY = roll_sumr(K_USD, 12)) %>% 
  ungroup() %>% 
  na.omit()

chart_2 <- 
  transfers_date %>% 
  ggplot(aes(date, K_USD_YOY / 1e6, fill = country)) +
  geom_area() +
  facet_wrap(~direction) +
  scale_x_date(date_breaks = "1 year", date_labels = "%Y") +
  scale_y_continuous(labels = number_format(accuracy = 1)) +
  scale_fill_brewer(type = "qual", palette = 3) +
  labs(
    fill = NULL,
    title = "Transfers made by individuals through the banking system of Armenia",
    subtitle = "Year over Year, Billions of USD",
    caption =paste0(caption_eng, "   |   Data Source: CBA.am")
  )

chart_3 <- 
  transfers_date %>% 
  ggplot(aes(date, K_USD / 1e3, fill = country)) +
  geom_area() +
  facet_wrap(~direction) +
  scale_x_date(date_breaks = "1 year", date_labels = "%Y") +
  scale_y_continuous(labels = number_format(accuracy = 1)) +
  scale_fill_brewer(type = "qual", palette = 3) +
  labs(
    fill = NULL,
    title = "Transfers made by individuals through the banking system of Armenia",
    subtitle = "On Monthly Basis, Millions of USD",
    caption =paste0(caption_eng, "   |   Data Source: CBA.am")
  )
```

```{r, include=FALSE}
transfers_clean %>% 
  filter(
    direction %in% c("Inflow", "Outflow"),
    direction == "Outflow",
    type == "total",
    country != "Total",
    year >= 2022
    ) %>% 
  mutate(
    country = fct_lump_n(country, n = 11, w = K_USD,
                         other_level = "Other_countries")
  ) %>% 
  group_by(date, country, direction, type) %>% 
  summarise(K_USD = sum(K_USD), .groups = "drop") %>% 
  mutate(country = fct_reorder(country, K_USD)) %>% 
  ggplot(aes(date, K_USD / 1e3, fill = country)) +
  geom_area() +
  scale_x_date(date_breaks = "2 months", date_labels = "%m %Y") +
  scale_y_continuous(labels = number_format(accuracy = 1)) +
  scale_fill_brewer(type = "qual", palette = 3) +
  labs(
    fill = NULL,
    title = "Outflow of transfers made through the banking system of Armenia",
    subtitle = "From 2022, On Monthly Basis, Millions of USD",
    caption =paste0(caption_eng, "   |   Data Source: CBA.am")
  )
```


```{r russia_transfers, include=FALSE}

russia_transfers <- 
  transfers_clean %>% 
  filter(
    # country == "Total",
    country == "Russian Federation",
    direction == "Inflow"
  ) %>% 
  arrange(country, direction, type, date) %>% 
  group_by(country, direction, type) %>% 
  mutate(K_USD_YOY = roll_sumr(K_USD, n = 12)) %>% 
  ungroup() %>% 
  mutate(type = fct_rev(type)) %>% 
  ggplot(aes(date, K_USD / 1e3, color = type)) +
  geom_line(linewidth = 1.2) +
  scale_x_date(date_breaks = "1 year", date_labels = "%Y") +
  scale_y_continuous(labels = number_format()) +
  scale_color_manual(values = c("#1F78B4", "#33A02C")) +
  labs(
    color = NULL,
    title = "Transfers Received from Russia",
    subtitle = "On Monthly Basis, Millions of USD",
    caption =paste0(caption_eng, "   |   Data Source: CBA.am")
  )

```


```{r, include=FALSE}
# GDP <- 
#   read_csv("~/R/projects/GDP/GDP_expenditure.csv") %>% 
#   filter(abb_code == "gdp") %>% 
#   transmute(date, gdp_usd = value_usd_yoy) %>% 
#   filter(!is.na(gdp_usd))
# 
# transfers_clean %>% 
#   filter(
#     country != "Total",
#     direction == "Inflow",
#     type == "non-commercial"
#   ) %>% 
#   mutate(
#     country = case_when(
#       grepl("Emirates", country) ~ "UAE",
#       grepl("Kingdom", country) ~ "UK",
#       TRUE ~ country
#     ),
#     country = fct_lump_n(
#       country, n = 5, w = K_USD,
#       other_level = "Others"
#     )
#   ) %>% 
#   group_by(date, country, direction, type) %>% 
#   summarise(K_USD = sum(K_USD), .groups = "drop") %>% 
#   arrange(country, direction, type, date) %>% 
#   group_by(country, direction, type) %>% 
#   mutate(K_USD_YOY = roll_sumr(K_USD, 12)) %>% 
#   ungroup() %>% 
#   na.omit() %>% 
#   mutate(date = date + months(1) - days(1)) %>% 
#   right_join(GDP) %>% 
#   mutate(
#     pct = (K_USD_YOY / 1000) / gdp_usd
#   ) %>% 
#   ggplot(aes(date, pct, fill = country)) +
#   geom_area() +
#   scale_x_date(date_breaks = "1 year", date_labels = "%Y") +
#   scale_y_continuous(
#     breaks = seq(0, 0.5, 0.02),
#     labels = percent_format(accuracy = 1)
#   ) +
#   scale_fill_brewer(type = "qual", palette = 3)
```


```{r, include=FALSE}


transfers_commercial_russian <- 
  transfers_clean %>% 
  filter(
    # country == "Total",
    country == "Russian Federation",
    direction == "Inflow"
  ) %>% 
  pivot_wider(names_from = type, values_from = K_USD) %>% 
  janitor::clean_names() %>% 
  mutate(commercial = total - non_commercial) %>% 
  select(date, commercial)


transfers_commercial_russian %>% 
  select(commercial) %>% 
  hp2() %>% 
  rename(commercial_trend = commercial) %>% 
  bind_cols(transfers_commercial_russian) %>% 
  as_tibble() %>% 
  mutate(commercial_cycle = commercial - commercial_trend) %>% 
  pivot_longer(contains("commercial")) %>% 
  mutate(
    facet = ifelse(name == "commercial_cycle", "cycle", "price"),
    facet = fct_rev(facet)
  ) %>% 
  filter(date >= as.Date("2020-01-01")) %>% 
  ggplot(aes(date, value, color = name)) +
  geom_line()+
  facet_wrap(~facet, nrow = 2, scales = "free_y")
  
# 
# ีีซึีฅีฝีซีกีตีซ ีพีฟีกีถีฃ
# 
# 
# ีีฅึ ีฏีธีฒีดีซึ ีธึีฝีธึีดีถีกีฝีซึีพีกีฎ ีฟีพีตีกีฌีถีฅึีซึ ีทีกีฟีฅึีซ ีดีฅีป ีกีผีฏีก ีฟีถีฟีฅีฝีกีฏีกีถ ีกีถีฏีดีกีถ ีถีกีญีกีถีทีกีถีถีฅึึ ิฑีตีค ึีธึึีกีถีซีทีถีฅึีซึ ีดีฅีฏีจ ีกีตีฌ ีบีฅีฟีธึีฉีตีธึีถีถีฅึีซึ ีฝีฟีกึีพีธีฒ ีคึีกีดีกีถีกีฏีถ ึีธีญีกีถึีธึีดีถีฅึีถ ีฅีถ ีขีกีถีฏีกีตีซีถ ีฐีกีดีกีฏีกึีฃีซ ีดีซีปีธึีธีพ ีฏีกีฟีกึีพีกีฎ ึีซีฆีซีกีฏีกีฏีกีถ ีกีถีฑีกีถึ ีฏีธีฒีดีซึึ
```


***English summary below.***

ีีกึีฃีฅีฌีซ ีฃีธึีฎีจีถีฏีฅึ,

ีีธึีฝีธีพ ีฅีด ีฌีกีพ ีฅึ:
ีีฅึีฏีกีตีกึีถีธึีด ีฅีด ีกีถึีกีฎ ีทีกีขีกีฉีพีก ีพีฅึีฌีธึีฎีธึีฉีตีธึีถีถีฅึีจ ึ ีกีทีญีกีฟีกีถึีถีฅึีจ.

1. ีีธึีฝีกีฏีกีถ ีผีธึีขีฌีซีถ ีกีดึีกีถีกีฌีธึ ีงึ ิฑึีฟีกึีชีธึีตีฉีซ ีฐีถีกึีกีพีธึ ีฐีธีฝึีจ ีีธึีฝีกีฟีกีถีซึ ีีกีตีกีฝีฟีกีถ
2. ีีซีปีกีฆีฃีกีตีซีถ ีคึีกีดีกีฏีกีถ ึีธีญีกีถึีธึีดีถีฅึีซ ีพีฅึีฌีธึีฎีธึีฉีตีธึีถ
3. ิถิผี ีฐีกีฒีธึีคีกีฏึีธึีฉีตีธึีถีถีฅึ, ิฒีฅีถีฆีซีถีซ ีฃีซีถ
4. English summary


## 1. ีีธึีฝีกีฏีกีถ ีผีธึีขีฌีซีถ ีกีดึีกีถีกีฌีธึ ีงึ ิฑึีฟีกึีชีธึีตีฉีซ ีฐีถีกึีกีพีธึ ีฐีธีฝึีจ ีีธึีฝีกีฟีกีถีซึ ีีกีตีกีฝีฟีกีถ

๐ตโก๏ธ ีีฅีฎ ีฐีกีพีกีถีกีฏีกีถีธึีฉีตีกีดีข ีผีธึีขีฌีซีถ ีกีดึีกีถีกีฌีธึ ีงึ

๐ตโก๏ธ ีีถีกึีกีพีธึ ีง ีธึ ีฏีกีบีซีฟีกีฌีซ (ีคีธีฌีกึีซ) ีถีฅึีฐีธีฝึ ีฅีถึ ีฟีฅีฝีถีฅีฌีธึ ีีธึีฝีกีฝีฟีกีถีซึ ีีกีตีกีฝีฟีกีถึ

ีีธึีฝีกีฟีกีถีซ ิดีกีทีถีธึีฉีตีธึีถีธึีด 3 ึึ ีกีผีกีป ีฝีกีฐีดีกีถีกึีกีฏีฅึ ีธึีธีท ีญีธีทีธึีกีฃีธึีตีถ ีกึีฟีกีฐีกีถีธีฒีถีฅึีซ ีฏีกีบีซีฟีกีฌีจึ

ิฑีตีฝ ีกึีฟีกีฐีกีถีธีฒีถีฅึีซึ ีฏีบีกีฐีกีถีปีพีซ ีกึีฟีกึีชีธึีตีฉีธีพ ีฝีฟีกึีพีกีฎ ีฅีฏีกีดีธึีฟีถีฅึีซ ีธีน ีบีกีฏีกีฝ, ึีกีถ 80% ีกีพีกีถีคีกีคึีฅีฌ ีผีธึีฝีกีฏีกีถ ีขีกีถีฏีฅึีธึีด, ีกีตีถีธึีฐีฅีฟึ ีฅึีฏีธึ ีทีกีขีกีฉีพีก ีจีถีฉีกึึีธึีด ีพีกีณีกีผีฅีฌ ีกีตีค ีฐีกีฝีธึีตีฉีซ ีกีผีถีพีกีฆีถ 90% ีถีฅึึีซีถ ีทีธึีฏีกีตีธึีด: ิฑีตีฝีซีถึีถ ีกึีฟีกีฐีกีถีธีฒีถีฅึีจ ีบีซีฟึ ีง ีกึีฟีกึีชีธึีตีฉีธีพ ีฝีฟีกึีกีฎ ีฅีฏีกีดีธึีฟีซ 75% ีผีธึีขีฌีซ ีฝีกึึีฅีถ ีทีธึีฏีกีตีธึีดึ ิฑีพีฅีฌีซีถี [reuters.com](https://www.reuters.com/markets/europe/russian-government-sets-out-capital-control-rules-undisclosed-exporters-2023-10-13/):

ิฑีตีฝ ึีกีตีฌีจ ีดีฅีฎีกึีถีฅีฌีธึ ีง ีกึีฟีกึีชีธึีตีฉีซ ึีกีถีกีฏีธึีฉีตีธึีถีจ ีิด ีทีธึีฏีกีตีธึีด ีธึ ีกีดึีกึีถีฅีฌีธึ ีง ีผีธึีขีฌีซีถึ ิฑีถึีกีฎ ีฟีกึีซ ีกีตีฝ ีชีกีดีกีถีกีฏ ีคีธีฌีกึีจ ีดีธีฟ 60 ีผีธึีขีฌีซ ีงึ 1 ีคีธีฌีกึีซ ีคีซีดีกึึ ีีฅึีปีซีถ 2 ีกีดีฝีพีก ีจีถีฉีกึึีธึีด 1 ีคีธีฌีกึีจ ีฐีกีฟีฅีฌ ีง 100 ีผีธึีขีฌีซ ีฝีกีฐีกีดีถีจ ีดีซ ึีกีถีซ ีกีถีฃีกีดึ

ีีก ีง ีฐีกีถีคีซีฝีกึีฅีฌ ีฐีซีดีถีกีฏีกีถ ีบีกีฟีณีกีผีจ ีธึ ีีธึีฝีกีฝีฟีกีถีธึีด ีฐีซีดีถีกีฏีกีถ ีฟีธีฏีธีฝีกีคึีธึีตึีจ ีขีกึีฑึีกึึีฅีฌ 7.5-ีซึ 13% 2 ีกีดีฝีพีก ีจีถีฉีกึึีธึีดึ [ิฑีพีฅีฌีซีถ ีซีด ีฏีกีตึีธึีด](https://www.tvyal.com/newsletter/2023_10_03)ึ

ีีกีถีซ ีธึ ีกีตีฝ ึีกีตีฌีซึ ีคีธีฌีกึีซ ึีกีถีกีฏีธึีฉีตีธึีถีจ ีดีฅีฎีกีถีกีฌีธึ ีง ีีธึีฝีกีฏีกีถ ีทีธึีฏีกีตีธึีด ีฏีกึีธีฒ ีฅีถึ ีฝีบีกีฝีฅีฌ, ีธึ ีผีธึีขีฌีซีถ 2-3 ีกีดีฝีพีก ีดีฅีป ีกีดึีกีถีกีฌีธึ ีง ีดีซีถีนึ 1 ีคีธีฌีกึีจ ีดีธีฟ 88-92 ีผีธึีขีฌีธึ, ีธึีซึ ีฐีฅีฟีธ ีกีตีถ ีกีดีฅีถีกีตีถ ีฐีกีพีกีถีกีฏีกีถีธึีฉีตีกีดีข ีถีธึีซึ ีฝีฏีฝีฅีฌีธึ ีง ีฐีฅีฟ ีกึีชีฅีฆึีฏีพีฅีฌึ ีีก ีกีผีกีปีซีถ ีฐีฅีฟึีธึีฉีตีธึีถีถ ีงึ

ิตึีฏึีธึีค ีฐีฅีฟึีธึีฉีตีธึีถีจ ีกีตีถ ีง, ีธึ ีกีตีฝ ีบีกีฐีซีถ ีฝีกีฐีดีกีถีกึีกีฏีพีกีฎ ีิด ีญีธีทีธึ ีขีซีฆีถีฅีฝีจ ีฏีกึีธีฒ ีง ีดีกีถ ีฃีกีฌ ีกีตีฌ ีฅึีฏึีถีฅึ ีซึ ีฏีกีบีซีฟีกีฌ ีฃีธึีฎีธึีถีฅีธึีฉีตีธึีถ ีฐีกีดีกึึ

ิฑีตีชีด ีดีฅีถึ ีฏีกึีธีฒ ีง ีฟีฅีฝีถีฅีถึ ีิด-ีซึ ีฏีกีบีซีฟีกีฌีซ 2-ึีค ีกึีฟีกีฐีธีฝึีจ, ีซีถีน ีฟีฅีฝีกีถึ 2022 ีฉโค ีฏีฅีฝีฅึีซีถึ ิฑีตีฝ ีกึีฟีกีฐีธีฝึีจ ีกีพีฅีฌีซ ึีกีฎึ ีฏีฌีซีถีซ ึีกีถ ีถีกีญีธึีคีจึ ีีกีฏีกีตีถ ีดีฅึ ีฟีถีฟีฅีฝีกีฏีกีถ ึีธึึีกีถีซีทีถีฅึีจ ีกีตีฝ ีบีกีฐีซีถ ีฃีฟีถีพีธึีด ีฅีถ ีกีถีฏีดีกีถ ีดีฅีป ึ ีฅีฉีฅ ีกีตีฝ ีฝึีฅีถีกึีจ ีซึีกีฏีกีถีกีถีก ีฝีก ีฏีฌีซีถีซ ีฐีกีพีฅีฌีตีกีฌ ีญีฉีกีถ ีดีฅึ ีฟีถีฟีฅีฝีธึีฉีตีกีถ ีธึ ีขีกีถีฏีกีตีซีถ ีฐีกีดีฏีกึีฃีซ ีฐีกีดีกึึ


## 2. ีีซีปีกีฆีฃีกีตีซีถ ีคึีกีดีกีฏีกีถ ึีธีญีกีถึีธึีดีถีฅึีซ ีพีฅึีฌีธึีฎีธึีฉีตีธึีถ


2022 ีฉีพีกีฏีกีถีถ ีกีถีถีกีญีกีคีฅีบ ีฟีกึีซ ีงึ ึีซีฆีซีฏีกีฏีกีถ ีกีถีฑีกีถึีซึ ีคีฅีบีซ ีฐีกีตีฏีกีฏีกีถ 
ีขีกีถีฏีฅึ ีขีกีถีฏีกีตีซีถ ึีธีญีกีถึีธึีดีถีฅึีซ ีกีณีซ ีกีผีธึีดีธีพ, ีคึีกีถึ ีกีณีฅีฌ ีฅีถ 2,5 ีกีถีฃีกีดี 2,1 ีดีฌึีค 
ีคีธีฌีกึีซึ ีฐีกีฝีถีฅีฌีธีพ 5,2 ีดีฌึีค ีคีธีฌีกึีซึ ิฑีตีฝ ีกีณีจ ีฐีซีดีถีกีฏีกีถีธึีด ีบีกีตีดีกีถีกีพีธึีพีกีฎ ีง 
ีีธึีฝีกีฝีฟีกีถีซึ ีฝีฟีกึีพีกีฎ ีขีกีถีฏีกีตีซีถ ึีธีญีกีถึีธึีดีถีฅึีธีพ, ีธึีธีถึ ึีกีผีกีบีกีฟีฏีพีฅีฌ ีฅีถี 865 ีดีฌีถ 
ีคีธีฌีกึีซึ ีฐีกีฝีถีฅีฌีธีพ 3,6 ีดีฌึีค ีคีธีฌีกึีซึ ิฑึีคีตีธึีถึีธึีด ีีกีตีกีฝีฟีกีถ ีง ึีธีญีกีถึีพีฅีฌ ีฆีฃีกีฌีซ 
ีฃีธึีดีกึี ีฐีซีดีถีกีฏีกีถีธึีด ีคีธีฌีกึีธีพ, ีซีถีนีจ ีฐีกีถีฃีฅึึีฅีฌ ีง ีคีธีฌีกึีซ ีกีผีกีปีกึีฏีซ ีกีณีซีถ ึ ีคีธีฌีกึีซ 
ีกึีชีฅีฆึีฏีดีกีถีจ ีคึีกีดีซ ีถีฏีกีฟีดีกีดีข (ีฟีฅีฝ ีฃีฎีกีบีกีฟีฏีฅึ 1.)ึ 
ีีถีฟีฅีฝีกีฏีกีถ ีฃีธึีฎีธีถีถีฅึีจ ีญีซีฝีฟ ึีธีญีฏีกีบีกีฏึีพีกีฎ ีฅีถ: 2022 ีฉีพีกีฏีกีถีซีถ 
ีกึีฟีกึีชีธึีตีฉีซ ีถีฅึีฐีธีฝึีจ ีขีกีถีฏีกีตีซีถ ีฐีกีดีกีฏีกึีฃ ีกีณีฅีฌ ีง 2,5 ีกีถีฃีกีด, ีซีฝีฏ ีกึีฟีกีฐีธีฝึีจี 
ีดีธีฟ 2 ีกีถีฃีกีดึ 2022 ีฉีพีกีฏีกีถีซีถ ีถีฅึีฐีธีฝึีจ ีฏีกีฆีดีฅีฌ ีง 5,2 ีดีฌึีค ีคีธีฌีกึ, ีซีฝีฏ ีกึีฟีกีฐีธีฝึีจี 
2,7 ีดีฌึีค ีคีธีฌีกึึ

*ิณีฎีกีบีกีฟีฏีฅึ 1.* ีี ีขีกีถีฏีกีตีซีถ ีฐีกีดีกีฏีกึีฃีซ ีดีซีปีธึีธีพ ีฏีกีฟีกึีพีกีฎ ีคึีกีดีกีฏีกีถ ึีธีญีกีถึีธึีดีถีฅึ (ีฟีกึีฅีฏีกีถ, ีดีฌึีค ีคีธีฌีกึ)ึ

```{r, echo=FALSE, fig.width = 12, fig.height = 8}
transfers_total_chart
```


ิฑีตีฝ ีคีซีถีกีดีซีฏีกีถ ีธึีฝีธึีดีถีกีฝีซึีฅีฌีธึ ีฐีกีดีกึ ีคีซีฟีกึีฏีฅีถึ ีถีกึ ีีกีตีกีฝีฟีกีถีซ 
ีขีกีถีฏีกีตีซีถ ีฐีกีดีกีฏีกึีฃีซ ีดีซีปีธึีธีพ ึีซีฆีซีฏีกีฏีกีถ ีกีถีฑีกีถึ ีฏีธีฒีดีซึ ีฏีกีฟีกึีพีกีฎ ีกีดีฝีกีฏีกีถ 
ึีธึึีกีถีซีทีถีฅึีจ: ีีทีฅีถึ, ีธึ ีฆีฅีฏีธึีตึีจ ีถีฅึีฏีกีตีกึีดีกีถ ีบีกีฐีซีถ 2023ีฉ. ีดีซีถีนึ ีกีบึีซีฌ 
ีขีกีถีฏีกีตีซีถ ึีธีญีกีถึีธึีดีถีฅึีซ ีฟีพีตีกีฌีถีฅึีจ ีฐีกีฝีถีกีฌีฅีซ ีฅีถ: ิปีถีนีบีฅีฝ ีฅึึีธึีด ีง 8.2. 
ีฃีฎีกีบีกีฟีฏีฅึีซึ 2023ีฉ. ีคึีกีฏีกีฏีกีถ ีถีฅึีฐีธีฝึีซ ีกีณีซ ีคีซีถีกีดีซีฏีกีถ ีฏีกีตีธึีถีกึีฅีฌ ีง ีถีธึ 
ีดีกีฏีกึีคีกีฏีซ ีพึีก ึ ีคีฅีผึีฝ ีกีผีฏีก ีนีง ีถีพีกีฆีดีกีถ ีดีซีฟีธึีด: ีึีธีทีกีฏีซ ีฌีกีฃีธีพ ีฃึีกีถึีพีฅีฌ ีง 
ีถีกึ ีคีฅีบีซ ีกีตีฌ ีฅึีฏีถีฅึ ีขีกีถีฏีกีตีซีถ ีกึีฟีกีฐีธีฝึีฅึีซ ีฆีฃีกีฌีซ ีกีณ, ีธึีจ ีพีฏีกีตีธึีด ีง ีกีตีถ ีดีกีฝีซีถ 
ีธึ ีีกีตีฏีกีฏีกีถ ีฟีถีฟีฅีฝีธึีฉีตีธึีถีจ ีนีซ ีฏีกึีธีฒ ีฟีฅีฒีกีขีกีทีญีฅีฌ ีฅีฏีกีฎ ีฃีธึีดีกึีถีฅึีจ, ีธึีธีถึ ีคีธึึีฝ 
ีฅีถ ีฃีกีฌีซีฝ ีฐีซีดีถีกีฏีกีถีธึีด ีกีตีฌ ีฅึีฏึีถีฅึ: 

*ิณีฎีกีบีกีฟีฏีฅึ 2.* ีี ีขีกีถีฏีกีตีซีถ ีฐีกีดีกีฏีกึีฃีซ ีดีซีปีธึีธีพ ีฏีกีฟีกึีพีกีฎ ีคึีกีดีกีฏีกีถ ึีธีญีกีถึีธึีดีถีฅึ (12 ีกีดีฝีพีก ีฏีฟึีพีกีฎึีธีพ, ีดีฌึีค ิฑีี ีคีธีฌีกึ)ึ

```{r, echo=FALSE, fig.width = 12, fig.height = 8}
chart_2
```

*ิณีฎีกีบีกีฟีฏีฅึ 3.* ีี ีขีกีถีฏีกีตีซีถ ีฐีกีดีกีฏีกึีฃีซ ีดีซีปีธึีธีพ ีฏีกีฟีกึีพีกีฎ ีคึีกีดีกีฏีกีถ ึีธีญีกีถึีธึีดีถีฅึ (ีกีดีฝีกีฏีกีถ ีฏีฟึีพีกีฎึีธีพ, ีดีฌีถ ิฑีี ีคีธีฌีกึ)ึ

```{r, echo=FALSE, fig.width = 12, fig.height = 8}
chart_3
```

ิปีถีนีบีฅีฝ ีฅึึีธึีด ีง ีฃีฎีกีบีกีฟีฏีฅึีซึ ีขีกีถีฏีกีตีซีถ ึีธีญีกีถึีธึีดีถีฅึีจ ีฐีกีฝีฅีฌ ีงีซีถ ีซึีฅีถึ ีบีซีฏีกีตีซีถ ีฏีฅีฟีซีถ 2023 ีฉีพีกีฏีกีถีซ ีฝีฏีฆีขีซีถ ึ ีกีตีชีด ีคึีกีถึ ีฎีกีพีกีฌีจ ึีธึึีกีถีธึีด ีงึ ิฑีตีฝีฟีฅีฒ ีฐีถีกึีกีพีธึ ีง ีฅึีฏีธึ ีฝึีฅีถีกึ ีฏีกีด ึีธีญีกีถึีธึีดีถีฅึีจ ีทีกึีธึีถีกีฏีธึีด ีฅีถ ีกีถีฏีธึีด ีฃึีกีถึีฅีฌ ึ 2023ีฉ ีพีฅึีป ีขีกีถีฏีกีตีซีถ ึีธีญีกีถึีธึีดีถีฅึีจ 10-25 ีฟีธีฏีธีฝีธีพ ีกีพีฅีฌีซ ึีซีน ีฅีถ ีฌีซีถีฅีฌีธึ ึีกีถ ีถีกีญีธึีค ีฟีกึีซ, ีฏีกีด ีงีฌ ีกีผีกีปีซีถ ีดีกีฝีธึีด ีถีฏีกึีกีฃึีพีกีฎ ีฝึีฅีถีกึีจ ีซึีกีฏีกีถีกีถีธึีด ีง ึ ีกีตีฝ ีฟีกึีพีก ีขีกีถีฏีกีตีซีถ ึีธีญีกีถึีธึีดีถีฅึีจ ีฐีกีพีกีฝีกึีกีฆีธึ ีฅีถ ีฌีซีถีฅีฌีธึ ีฏีกีด ีธึีธีท ีนีกึีธีพ ีฃีกึีกีฆีกีถึีฅีฌีธึ ีฅีถ ีถีกีญีธึีค ีฟีกึีพีก ึีธึีกึีถีซีทีถีฅึีจึ

ีีกีถีซ ีธึ ีขีกีถีฏีกีตีซีถ ึีธีญีกีถึีธึีดีถีฅึีซ ีดีธีฟ 70 ีฟีธีฏีธีฝีจ ีฃีกีฌีซีฝ ีง ีีธึีฝีกีฝีฟีกีถีซ ีคีกีทีถีธึีฉีตีธึีถีซึ, ีคีซีฟีกึีฏีฅีถึ ีถีกึ ีกีผีกีถีฑีซีถ ีิด-ีซึ ีฏีกีฟีกึีพีกีฎ ีขีกีถีฏีกีตีซีถ ึีธีญีกีถึีธึีดีถีฅึีจ

*ิณีฎีกีบีกีฟีฏีฅึ 4.* ีีธึีฝีกีฟีกีถีซึ ีฝีฟีกึีพีกีฎ ีธีน ีฏีฅีดีฅึึีซีธีถ ึ ีจีถีคีฐีกีถีธึึ ีขีกีถีฏีกีตีซีถ ึีธีญีกีถึีธึีดีถีฅึีจ (ีกีดีฝีกีฏีกีถ ีฏีฟึีพีกีฎึีธีพ, ีดีฌีถ ิฑีี ีคีธีฌีกึ)ึ

```{r, echo=FALSE, fig.width = 12, fig.height = 8}
russia_transfers
```

ิปีถีนีบีฅีฝ ีฅึึีธึีด ีง ีฃีฎีกีบีกีฟีฏีฅึีซึ ีดีซีถีนึ 2022 ีฉีพีกีฏีกีถีจ ึีธีญีกีถึีธึีดีถีฅึีซ ีฃีฅึีกีฏีทีซีผ ีดีกีฝีจ ีธีน ีฏีธีดีฅึึีซีธีถ ีขีถีธึีตีฉีซ ีฟึีกีถีฝึีฅึีฟีถีฅึีถ ีงีซีถ, 2022 ีฉีพีกีฏีกีถีซึ ีฝีฏีฝีกีฎ ีฃีฅึีกีฏีทีซีผ ีดีกีฝีจ ึีธีญีกีถึีธึีดีถีฅึีซ ีธึีถีฅึ ีฏีธีดีฅึึีซีธีถ ีขีถีธึีตีฉึ ีีทีฅีด ีถีกึ ีธึ ีธีน ีฏีธีดีฅึึีซีธีถ ีฟึีกีถีฝึีฅึีฟีถีฅึีซ / ีีิฑ ีฐีกึีกีขีฅึีธึีฉีตีธึีถีจ ีกีถีฏีธึีด ีง ีกีบึีฅีฌ ึ ีกีตีฝ ีบีกีฐีซีถ ีผีฅีฏีธึีคีกีตีซีถ ึีกีฎึ 8 ีฟีธีฏีธีฝีซ ีดีกีฏีกึีคีกีฏีซ ีพึีก ีงึ

## 3. ิถิผี ีฐีกีฒีธึีคีกีฏึีธึีฉีตีธึีถีถีฅึ, ิฒีฅีถีฆีซีถีซ ีฃีซีถ

ิฒีฅีถีฆีซีถีซ ีฃีถีซ ีฐีกึึีซ ีฌีธึีฎีธึีดีถ ีกีพีฅีฌีซ ีทีกีฟ ึีกีฒีกึีกีฏีกีถ ีง. 

[ิฟีกึีคีกึีฅึ ีซีด ีถีธึ ีฐีกึึีกีฆึีธึีตึีจ](https://www.panorama.am/am/news/2023/10/10/%D4%B1%D5%B2%D5%A1%D5%BD%D5%AB-%D4%B9%D5%A1%D5%BE%D5%A1%D5%A4%D5%B5%D5%A1%D5%B6/2909640)ึ

- ีีฅีฏ ีฟีกึีธึีด ีขีฅีถีฆีซีถีซ ีฃีซีถีจ 380 ีคึีกีดีซึ ีฐีกีฝีฅีฌ ีง 580 ีคึีกีดีซ ีดีฅีฏ ีฌีซีฟึีซ ีคีซีดีกึึ ีีฅึีปีซีถ ีกีณีจ ีฏีกีบีพีกีฎ ีง ีคึีกีดีซ ีกึีชีฅีฆึีฏีดีกีถ ึ ีถีกีพีฉีซ ีฐีกีดีกีทีญีกึีฐีกีตีซีถ ีทีธึีฏีกีตีซ ีคีซีถีกีดีซีฏีกีตีซ ีฐีฅีฟ: ีีกีถีซ ีธึ ีคึีกีดีจ ีถีธึีตีถีบีฅีฝ ีฟีกีฟีกีถีพีธึีด ีงึี ีขีฅีถีฆีซีถีซ ีฃีถีฅึีจ ีขีกึีฑึีกึีถีฅีฌีธีพึ
- ีีกีดีกีทีญีกึีฐีกีตีซีถ ีฃีธึีฎีธีถีถีฅึีจ, ีซีถีนีบีซีฝีซึ ีฅีถ ีีิติฟ+ ีถีกีพีฉีซ ีกึีคีตีธึีถีกีฐีกีถีดีกีถ ีฝีกีฐีดีกีถีกึีกีฏีธึีดีถีฅึีจ, ีถีธึีตีถีบีฅีฝ ีกีฆีคีธึีด ีฅีถ ีฃีถีฅึีซ ีพึีกึ ีีถีกีตีกีฎ ึีกีฎึ ีบีกีฐีกีถีปีกึีฏีซีถ, ีกีผีกีปีกึีฏีซ ีกึีฐีฅีฝีฟีกีฏีกีถ ีฝีกีฐีดีกีถีกึีกีฏีธึีดีถีฅึีจ ีฃีถีฅึีจ ีขีกึีฑึ ีฅีถ ีบีกีฐีธึีด: ิปึีกีพีซีณีกีฏีซีถ ีถีบีกีฝีฟีธึีด ีง ีถีกึ ีีธึีฝีกีฝีฟีกีถีซ ีฏีธีฒีดีซึ ีขีฅีถีฆีซีถีซ ีกึีฟีกีฐีกีถีดีกีถ ีพีฅึีปีซีถ ีงีดีขีกึีฃีธีถึ
- ีีธึีฝีกีฝีฟีกีถีซ ีบีกีตึีกึีจ ีผีธึีขีฌีธึ ีกึีชีฅีฆึีฏีดีกีถ ึ ีถีกีพีฉีซ ีกึีฟีกีฐีกีถีดีกีถ ีคีฅีด ีฐีกีถีฃีฅึึีฅีฌ ีง ีขีฅีถีฆีซีถีซ ีถีฅึึีซีถ ีคีฅึีซึีซีฟีซ, ีธึีจ ีกีฆีคีฅีฌ ีง ีถีกึ ีดีฅึ ีทีธึีฏีกีตีซ ีพึีกึ

[ิฑีตีฝ ีญีถีคึีซ ีดีกีฝีซีถ ีกีพีฅีฌีซีถ ีฟีฅีฒีฅีฏีกีถีกีฌีธึ ีฐีกีดีกึ ีฏีกึีคีกึีฅึ ีฐีกึึีกีฆึีธึีตึีจ](https://www.panorama.am/am/news/2023/10/10/%D4%B1%D5%B2%D5%A1%D5%BD%D5%AB-%D4%B9%D5%A1%D5%BE%D5%A1%D5%A4%D5%B5%D5%A1%D5%B6/2909640)




## 4. English Summary

1. The Russian ruble is expected to strengthen due to recent capital control measures imposed by the Russian government on exporters. These measures require exporters to deposit a significant portion of their foreign currency earnings in Russian banks and sell most of their earnings on the domestic market. This will increase the amount of foreign currency in the Russian market, strengthening the ruble. As a result, it is anticipated that the ruble will strengthen to 88-92 rubles per dollar in the next 2-3 months, followed by a potential depreciation. This could lead to an outflow of capital from Russia, benefiting Armenia's economy and banking system.

2. In 2022, Armenia experienced a substantial increase in international money transfers, particularly from Russia, resulting in an influx of dollars into the country's banking system. The significant inflow of foreign currency was coupled with a rise in outflows. This dynamic has been instrumental in influencing the exchange rate of the Armenian dram against the US dollar.

3. A portion of the report discusses the rising gasoline prices in Armenia, which have increased significantly over the past year. Factors contributing to this increase include the devaluation of the dram, global oil market dynamics, OPEC+ oil production restrictions, and Russia's export embargo on gasoline, leading to internal shortages in Armenia. The rising gasoline prices are seen as a political issue with global and domestic implications.
    
    
    

ิฑีตีฝ ีพีฅึีฌีธึีฎีธึีฉีตีธึีถีจ ีกีผีฏีก ีง ีถีกึ [ีดีฅึ ีฏีกีตึีฅีปีธึีด](https://www.tvyal.com/newsletter/2023_10_16), ีกีตีฝ ีพีฅึีฌีธึีฎีธึีฉีตีกีถ ีฏีธีคีจ ีคึีพีกีฎ ีง ีถีกึ [Github-ีธึีด](https://github.com/tavad/tvyal_newsletter)ึ                        
                  

ิตีฉีฅ ีฐีถีกึีกีพีธึ ีง, ีญีถีคึีธึีด ีฅีด ีกีตีฝ ีถีตีธึีฉีจ ีธึีฒีกึีฏีฅีฌ ีถีกึ ีกีตีถ ีดีกึีคีฏีกีถึ, ีธึีด ีกีตีถ ีฏีกึีฎีธึีด ีฅึ ีฏีกึีธีฒ ีง ีฐีฅีฟีกึึึึีฅีฌ:

ีีบีกีฝีฅึ ีฐีกีปีธึีค ีฐีกีฒีธึีคีกีฃึีธึีฉีตีกีถีจ ีดีซ ีทีกีขีกีฉีพีก ีจีถีฉีกึึีธึีด:        

          
           
           


ีีกึีฃีกีถึีถีฅึีธีพ,            
ิฑีฒีกีฝีซ ินีกีพีกีคีตีกีถ         
16.10.2023          
[tvyal.com](https://www.tvyal.com/)      
[tavadyan.com](https://www.tavadyan.com/)

       
              
               


####### **ีึีทีกีคึีธึีฉีตีธึีถ. ีีฅึ ีงีฌ.ึีธีฝีฟีจ ีดีฅีตีฌีซีฝีฉีซ ีดีฅีป ีง, ีธึีซ ีดีซีปีธึีธีพ ีฅีฝ ีฏีซีฝีพีธึีด ีฅีด ีทีกีขีกีฉีกีฏีกีถ ีถีตีธึีฉีฅึ, ีธึีธีถึ ีฐีซีดีถีกีฏีกีถีธึีด ีถีฅึีฏีกีตีกึีถีธึีด ีฅีถ ีีกีตีกีฝีฟีกีถีซ ีฟีถีฟีฅีฝีธึีฉีตีกีถีจ: ีีตีธึีฉีฅึีจ ีถีฅึีกีผีธึีด ีฅีถ ีฃีฎีกีบีกีฟีฏีฅึีถีฅึ, [ีฟีพีตีกีฌีถีฅึีซ ีขีกีฆีกีถีฅึ](https://github.com/tavad/tvyal_newsletter), ีฟีฅีฝีกีถีตีธึีฉีฅึ, ีฐีธีคีพีกีฎีถีฅึ, [ีกีผึีกีถึ ีพีกีฐีกีถีกีฏีถีฅึ](https://www.tvyal.com/projects), ีฟีถีฟีฅีฝีกีฏีกีถ ีฃีธึีฎีซึีถีฅึ, ีฏีกีถีญีกีฟีฅีฝีธึีดีถีฅึ ึ ีฐีกีทีพีฅีฟีพีธึีฉีตีธึีถีถีฅึ: ิตีฉีฅ ึีกีถีฏีกีถีธึีด ีฅึ ีนีฅีฒีกึีฏีฅีฌ ีขีกีชีกีถีธึีคีกีฃึีธึีฉีตีธึีถีจ, ีญีถีคึีธึีด ีฅีด ีฟีฅีฒีฅีฏีกึึีฅึ ีซีถีฑ, ึ ีฅีฝ ีฏีฐีฅีผีกึีถีฅีด ีฑีฅึ ีงีฌ. ึีธีฝีฟีจ ึีธึึีกีฏีซึ: ิณึีฅึ ีถีกึ ีฅีฉีฅ ีธึีถีฅึ ีดีฅีถีฏีถีกีขีกีถีธึีฉีตีธึีถีถีฅึ:**

####### **Important! Your email is part of the mailing list where I share weekly materials primarily focused on the Armenian economy. These materials encompass charts, [databases](https://github.com/tavad/tvyal_newsletter), videos, articles, [online dashboards](https://www.tvyal.com/projects), economic tools, forecasts, and reports. If you wish to unsubscribe, please let me know, and I will remove your email from the list. Please share your comments as wellโค**









