---
title: "Tvyal Newsletter"
author: "Aghasi Tavadyan"
date: "2024-06-28"
output: html_document
---

```{r setup, include=FALSE}
knitr::opts_chunk$set(echo = TRUE)

library(tidyverse)
library(rvest)
library(scales)
library(RcppRoll)

# rm(list = ls()); gc()

setwd(dirname(rstudioapi::getActiveDocumentContext()$path))

source("../../initial_setup.R")

```

```{r reading data, include=FALSE}




```



***English summary below.***

Հարգելի գործընկեր,

Հուսով եմ՝ լավ եք: 
Ներկայացնում եմ այս շաբաթվա վերլուծությունները և աշխատանքները.

## [🌅🏖🌄 ](https://www.tvyal.com/newsletter/2024/2024_06_28)





**Գծապատկեր 1.**

```{r, echo=FALSE, warning=FALSE, fig.width = 12, fig.height = 8}

```





**Գծապատկեր 2.** 

```{r, echo=FALSE, warning=FALSE, fig.width = 12, fig.height = 8}

```




**Գծապատկեր 3.**  

```{r, echo=FALSE, warning=FALSE, fig.width = 12, fig.height = 8}

```


**Գծապատկեր 4.**

```{r, echo=FALSE, warning=FALSE, fig.width = 12, fig.height = 8}

```




**Գծապատկեր 5.**

```{r, echo=FALSE, warning=FALSE, fig.width = 12, fig.height = 8}

```



>
> Ձեզ կարող են հետաքրքրել նաև այս նյութերը.
>
> * [💼✈🥶️ Հայաստանի հյուրընկալության սառչում](https://www.tvyal.com/newsletter/2024/2024_04_21)։
> * [💸🔚🏦 Կապիտալի արտահոսք](https://www.tvyal.com/newsletter/2024/2024_03_01)։
>





-----

ՀԳ. Համագործակցության կամ աջակցության համար կարող եք գրել մեզ։

Եթե հնարավոր է, խնդրում եմ այս նյութը ուղարկել նաև այն մարդկանց, ում այն կարծում եք կարող է հետաքրքրել:

Սպասեք հաջորդ հաղորդագրությանը հաջորդ ուրբաթ օրը:     





## English Summary

### 🌅🏖🌄 



---

Այս վերլուծությունը առկա է նաև [մեր կայքէջում](https://www.tvyal.com/newsletter/2024/2024_06_28), այս վերլուծության կոդը և տվյալները դրված են նաև [Github-ում](https://github.com/tavad/tvyal_newsletter)։       

---    

 


Հարգանքներով,            
Աղասի Թավադյան         
28.06.2024          
[tvyal.com](https://www.tvyal.com/)      
[tavadyan.com](https://www.tavadyan.com/)

---

[Was this email forwarded to you? Subscribe here.](https://www.tvyal.com/subscribe)

[Բաժանորդագրվեք](https://www.tvyal.com/subscribe)

       
---              
               


####### **Ուշադրություն. Ձեր էլ.փոստը մեյլլիսթի մեջ է, որի միջոցով ես կիսվում եմ շաբաթական նյութեր, որոնք հիմնականում ներկայացնում են Հայաստանի տնտեսությունը: Նյութերը ներառում են գծապատկերներ, [տվյալների բազաներ](https://github.com/tavad/tvyal_newsletter), տեսանյութեր, հոդվածներ, [առցանց վահանակներ](https://www.tvyal.com/projects), տնտեսական գործիքներ, կանխատեսումներ և հաշվետվություններ: Եթե ցանկանում եք չեղարկել բաժանորդագրությունը, խնդրում եմ տեղեկացրեք ինձ, և ես կհեռացնեմ ձեր էլ. փոստը ցուցակից: Գրեք նաև եթե ունեք մենկնաբանություններ:**

####### **Important! Your email is part of the mailing list where I share weekly materials primarily focused on the Armenian economy. These materials encompass charts, [databases](https://github.com/tavad/tvyal_newsletter), videos, articles, [online dashboards](https://www.tvyal.com/projects), economic tools, forecasts, and reports. If you wish to unsubscribe, please let me know, and I will remove your email from the list. Please share your comments as well․**







