---
title: "Tvyal Newsletter"
author: "Aghasi Tavadyan"
date: "2024-06-28"
output: html_document
---

```{r setup, include=FALSE}
knitr::opts_chunk$set(echo = TRUE)

library(tidyverse)
library(rvest)
library(scales)
library(RcppRoll)

# rm(list = ls()); gc()

setwd(dirname(rstudioapi::getActiveDocumentContext()$path))

source("../../initial_setup.R")

```

```{r scraping data, include=FALSE}

arm_month_names <- c(
  "Հունվար", "Փետրվար", "Մարտ", "Ապրիլ", "Մայիս", "Հունիս", "Հուլիս",
  "Օգոստոս", "Սեպտեմբեր", "Հոկտեմբեր", "Նոյեմբեր", "Դեկտեմբեր"
)

xlsx_elements <- 
  read_html("https://minfin.am/hy/page/amsakan_vichakagrakan_teghekagrer/") |> 
  html_elements(".doc_title > a")

max_avalable_date_in_dbs <- 
  tibble(db_name =html_text(xlsx_elements)) |> 
  extract(
    db_name, into = c("year", "month_arm"), 
    regex = ".* (\\d{4}) թվական ?\\(?([Ա-Ֆա-ֆ]*)?\\)?"
  ) |> 
  mutate(
    month_arm = ifelse(month_arm == "", "Դեկտեմբեր", month_arm),
    month = c(1:12)[match(month_arm, arm_month_names)],
    date = ym(paste(year, month)) + months(1) - days(1)
  ) |> 
  filter(date == max(date)) |> 
  pull(date)

```

```{r deciding to download data or not, include=FALSE}

dept_clean <-  
  read_csv("dept_clean.csv")

if (max_avalable_date_in_dbs != max(dept_clean$date)) {
  
  dept_dict <- read_csv("dept_dict.csv")
  
  initial_data <- 
    tibble(
      title = html_text(xlsx_elements),
      link = html_attr(xlsx_elements, "href")
    ) |> 
    mutate(
      data = map(link, ~rio::import(URLencode(.x), which = 1))
    )
  
  # the convoluted function below just adjusts 2 out-of-pace values in 2017 database
  dept_data_initial_setup <- function(tbl){
    
    rnumber_of_rows <- nrow(tbl)
    
    result_tbl <-
      tbl |> 
      rename(indicator = 1) |> 
      mutate(
        indicator = ifelse(
          lag(indicator) %in% c("մլրդ դրամ", "մլն ԱՄՆ դոլար") & is.na(indicator), 
          lag(indicator),
          indicator
        ),
        indicator = ifelse(is.na(indicator), "NA", indicator),
        indicator = ifelse(
          lead(indicator) != indicator | row_number() == rnumber_of_rows, 
          indicator,
          NA
        ),
        indicator = ifelse(indicator == "NA", NA, indicator)
      )
    
    return(result_tbl)
  }
  
  
  dept_data_get_colnames <- function(tbl){
    colnames <- 
      tbl |> 
      filter(indicator == "մլրդ դրամ") |> 
      mutate(indicator = "indicator")
    
    colnames <- unlist(colnames[1,], use.names = FALSE)
    
    return(colnames)
  }
  
  
  dept_data_manipulate <- function(tbl, colnames){
    
    FX_units <- c("մլրդ դրամ", "մլն ԱՄՆ դոլար")
    
    tbl_result <- 
      tbl |> 
      set_names(colnames) |> 
      mutate(
        unit_FX = ifelse(
          is.na(lag(indicator)) | grepl("անվանական արժեքով", lag(indicator)),
          indicator, 
          NA
        )
      ) |> 
      fill(unit_FX, .direction = "down") |> 
      filter(!indicator %in% FX_units, !is.na(indicator)) |> 
      pivot_longer(-c(indicator, unit_FX), names_to = "date") |> 
      mutate(
        value = parse_number(value),
        date = dmy(date)
      )
    
    return(tbl_result)
  }
  
  dept_clean <- 
    initial_data |> 
    # filter(!grepl("2017", title)) |> 
    mutate(
      data = map(data, dept_data_initial_setup),
      colnames = map(data, dept_data_get_colnames),
      data = map2(data, colnames, dept_data_manipulate)
    ) |> 
    select(-colnames) |> 
    unnest(data) |> 
    mutate(
      year = year(date),
      month = month(date),
      year_report = str_replace(title, ".*(\\d{4}).*", "\\1"),
      indicator = str_remove_all(indicator, "\\*")
    ) |> 
    filter(
      !is.na(value),
      year_report == year | year_report == 2017
    ) |> 
    unique() |> 
    left_join(dept_dict, by = join_by(unit_FX, indicator)) |> 
    select(date, year, month, unit_FX, indicator, code, value) |> 
    arrange(code, unit_FX, indicator, date)
  
  dept_clean |> 
     write_excel_csv("dept_clean.csv")
  
}

```

```{r dept plot 1, include=FALSE}

dept_plot_1 <- 
  dept_clean |> 
  filter(code %in% c("FX", "USD.", "AMD.")) |> 
  mutate(
    value = ifelse(code !=  "FX", value / 1000, value),
    unit_FX = case_when(
      unit_FX == "մլրդ դրամ" ~ "տրիլիոն դրամ",
      unit_FX == "մլն ԱՄՆ դոլար" ~ "մլրդ ԱՄՆ դոլար",
      TRUE ~ "ԱՄՆ դոլար / ՀՀ դրամ փոխարժեքը"
    ),
    unit_FX = fct_inorder(unit_FX)
  ) |> 
  ggplot(aes(date, value, color = unit_FX)) +
  geom_line(size = 1.2) +
  facet_grid(unit_FX~., scales = "free_y") +
  scale_x_date(date_breaks = "1 year", date_labels = "%Y") +
  scale_y_continuous(
    label = function(x) {
      ifelse(
        x < 5, 
        scales::label_number(accuracy = 0.1)(x),
        scales::label_number(accuracy = 1)(x)
      )
    }
  ) +
  scale_color_manual(values = new_palette_colors[c(2,6,3)]) +
  labs(
    x = NULL,
    y = NULL,
    color = NULL,
    title = "Պետական պարտքի սպասարկման և փոխարժեքի փոխկապվածությունը",
    subtitle = "Դրամի արժեզրկման պարագայում դոլարային պետական պարտքը մեծանալու է",
    caption = caption_f("cba.am")
  ) +
  theme(
    legend.position = "none"
  )

```


```{r dept plot 2, include=FALSE}

dept_plot_2 <-
  dept_clean |> 
  filter(indicator %in% c(
    "արտաքին պարտք", "ներքին պարտք" 
    # "ՀՀ կենտրոնական բանկի արտաքին պարտք"
  )) |>
  group_by(date, unit_FX) |> 
  mutate(
    pct = value / sum(value, na.rm = TRUE)
  ) |> 
  group_by(year) |> 
  mutate(
    pct_text = percent(pct, accuracy = 0.1),
    value_text = number(value/1000, accuracy = 0.1),
    text = ifelse(
      month == max(month),
      paste0(value_text, "\n", pct_text),
      NA
    ),
  ) |>
  group_by(unit_FX, indicator) |> 
  mutate(
    text_correcton = ifelse(date == max(date), text, lead(text, 6)),
    text_correcton = ifelse(
      date == (max(date) + days(1) - months(6) - days(1)),
      NA, 
      text_correcton
    ),
    
    value = value / 1000,
    unit_FX = case_when(
      unit_FX == "մլրդ դրամ" ~ "տրիլիոն դրամ",
      unit_FX == "մլն ԱՄՆ դոլար" ~ "մլրդ ԱՄՆ դոլար",
    ),
  ) |> 
  ungroup() |> 
  mutate(
    indicator = fct_rev(indicator),
    unit_FX = fct_rev(unit_FX),
  ) |> 
  ggplot(aes(date, value, fill = indicator, label = text_correcton)) +
  geom_area() +
  geom_text(
    position = position_stack(vjust = .5)
    ) +
  facet_wrap(~unit_FX, scales = "free_y") +
  # facet_grid(unit_FX~indicator, scales = "free_y") +
  scale_x_date(date_breaks = "1 year", date_labels = "%Y") +
  scale_y_continuous(labels = number_format(accuracy = 1)) +
  scale_fill_manual(values = colfunc3(10)[c(8, 1)]) +
  labs(
    x = NULL,
    y = NULL,
    fill = NULL,
    title = "ՀՀ պետական պարտք",
    subtitle = "Ներքին և արտաքին պարտքի հարաբերությունը ՀՀ դրամով և արտարժույթով*",
    caption = caption_f("cba.am", suffix_text = "2024 թվականի տվյալները մայիս ամսվա կտրվածքով")
  )

```

```{r dept plot 3, include=FALSE}

dept_plot_3 <- 
  dept_clean |> 
  filter(
    grepl("AMD", code), 
    !grepl("Dept", code),
    grepl("[A-Z]{3}\\.1\\.\\d\\.\\d", code),
    # value != 0
  ) |>
  mutate(
    dept_posstion = ifelse(
      str_replace(code, "AMD.1.(\\d).\\d.", "\\1") == 1,
      "արտաքին պարտք",
      "ներքին պարտք"
    ),
    indicator = str_trunc(indicator, 60),
    indicator = fct_inorder(indicator)
  ) |> 
  arrange(desc(dept_posstion), code) |> 
  mutate(indicator = fct_inorder(indicator)) |> 
  group_by(date) |> 
  mutate(pct = value / sum(value) * 1000) |> 
  ungroup() |> 
  pivot_longer(c(value, pct)) |> 
  mutate(name = fct_rev(name)) |> 
  ggplot(aes(date, value, fill = indicator)) +
  geom_area() +
  facet_grid(
    name ~ ., scales = "free_y", space = "free", 
    labeller = as_labeller(c(value = "մլրդ դրամ", pct = "կշիռ"))
  ) +
  scale_x_date(date_breaks = "1 year", date_labels = "%Y") +
  scale_y_continuous(
    labels = function(x) {
      if(max(x, na.rm = TRUE) > 1000) {  # For the value facet
        number(x, big.mark = " ")
      } else {  # For the percentage facet
        percent(x/1000, accuracy = 1)
      }
    },
    breaks = breaks_pretty(n = 4)
  ) +
  scale_fill_manual(
    values = colfunc3(10)[c(10:7, 1:5)]
  ) +
  guides(fill = guide_legend(nrow = 4)) +
  labs(
    x = NULL,
    y = NULL,
    fill = NULL,
    title = "Պետական պարտքի կառուցվածքն ըստ ներքին և արտաքին պարտքի տեսակների",
    subtitle = "բայց երագներով պատկերված է ներքին պարտքը, մուգ երանգենրով՝ արտաքին",
    caption = caption_f("cba.am")
  )

```



***English summary below.***

Հարգելի գործընկեր,

Հուսով եմ՝ լավ եք: 
Ներկայացնում եմ այս շաբաթվա վերլուծությունները և աշխատանքները.

## [🌅🏖🌄 ](https://www.tvyal.com/newsletter/2024/2024_06_28)





**Գծապատկեր 1.**

```{r, echo=FALSE, warning=FALSE, fig.width = 12, fig.height = 8}
dept_plot_1
```





**Գծապատկեր 2.** 

```{r, echo=FALSE, warning=FALSE, fig.width = 12, fig.height = 8}
dept_plot_2
```




**Գծապատկեր 3.**  

```{r, echo=FALSE, warning=FALSE, fig.width = 12, fig.height = 8}
dept_plot_3
```


**Գծապատկեր 4.**

```{r, echo=FALSE, warning=FALSE, fig.width = 12, fig.height = 8}

```




**Գծապատկեր 5.**

```{r, echo=FALSE, warning=FALSE, fig.width = 12, fig.height = 8}

```



>
> Ձեզ կարող են հետաքրքրել նաև այս նյութերը.
>
> * [💼✈🥶️ Հայաստանի հյուրընկալության սառչում](https://www.tvyal.com/newsletter/2024/2024_04_21)։
> * [💸🔚🏦 Կապիտալի արտահոսք](https://www.tvyal.com/newsletter/2024/2024_03_01)։
>





-----

ՀԳ. Համագործակցության կամ աջակցության համար կարող եք գրել մեզ։

Եթե հնարավոր է, խնդրում եմ այս նյութը ուղարկել նաև այն մարդկանց, ում այն կարծում եք կարող է հետաքրքրել:

Սպասեք հաջորդ հաղորդագրությանը հաջորդ ուրբաթ օրը:     





## English Summary

### 🌅🏖🌄 



---

Այս վերլուծությունը առկա է նաև [մեր կայքէջում](https://www.tvyal.com/newsletter/2024/2024_06_28), այս վերլուծության կոդը և տվյալները դրված են նաև [Github-ում](https://github.com/tavad/tvyal_newsletter)։       

---    

 


Հարգանքներով,            
Աղասի Թավադյան         
28.06.2024          
[tvyal.com](https://www.tvyal.com/)      
[tavadyan.com](https://www.tavadyan.com/)

---

[Was this email forwarded to you? Subscribe here.](https://www.tvyal.com/subscribe)

[Բաժանորդագրվեք](https://www.tvyal.com/subscribe)

       
---              
               


####### **Ուշադրություն. Ձեր էլ.փոստը մեյլլիսթի մեջ է, որի միջոցով ես կիսվում եմ շաբաթական նյութեր, որոնք հիմնականում ներկայացնում են Հայաստանի տնտեսությունը: Նյութերը ներառում են գծապատկերներ, [տվյալների բազաներ](https://github.com/tavad/tvyal_newsletter), տեսանյութեր, հոդվածներ, [առցանց վահանակներ](https://www.tvyal.com/projects), տնտեսական գործիքներ, կանխատեսումներ և հաշվետվություններ: Եթե ցանկանում եք չեղարկել բաժանորդագրությունը, խնդրում եմ տեղեկացրեք ինձ, և ես կհեռացնեմ ձեր էլ. փոստը ցուցակից: Գրեք նաև եթե ունեք մենկնաբանություններ:**

####### **Important! Your email is part of the mailing list where I share weekly materials primarily focused on the Armenian economy. These materials encompass charts, [databases](https://github.com/tavad/tvyal_newsletter), videos, articles, [online dashboards](https://www.tvyal.com/projects), economic tools, forecasts, and reports. If you wish to unsubscribe, please let me know, and I will remove your email from the list. Please share your comments as well․**







