---
title: "Tvyal Newsletter"
author: "Aghasi Tavadyan"
date: "2024-02-23"
output: html_document
---

```{r setup, include=FALSE}
knitr::opts_chunk$set(echo = TRUE)

library(tidyverse)
library(scales)
library(RcppRoll)
library(gt)

rm(list = ls()); gc()

theme_tvyal <- function(base_size = 12, base_family = "sans")
{
  colors <- deframe(ggthemes::ggthemes_data[["fivethirtyeight"]])
  (ggthemes::theme_foundation(
    base_size = base_size, base_family = base_family) +
      theme(
        line = element_line(colour = "black"),
        rect = element_rect(fill = "white", linetype = 0, colour = NA),
        text = element_text(colour = colors["Dark Gray"]),
        # axis.title = element_blank(),
        # axis.text = element_text(),
        axis.ticks = element_blank(),
        axis.line = element_blank(),
        legend.background = element_rect(),
        legend.position = "bottom",
        legend.direction = "horizontal",
        legend.box = "vertical",
        panel.grid = element_line(colour = NULL),
        panel.grid.major.x = element_line(colour = colors["Medium Gray"]),
        panel.grid.major.y = element_line(colour = colors["Medium Gray"]),
        panel.grid.minor = element_blank(),
        plot.title = element_text(hjust = 0, size = rel(1.5), face = "bold"),
        plot.margin = unit(c(1, 1, 1, 1), "lines"), strip.background = element_rect()
      )
  )
}

theme_set(theme_tvyal())

save_last_plot <-
  function(filename, extension = "png", width = 1008, height = 567) {

    filename <- str_replace_all(filename, " ", "_")
    last_plot <- recordPlot()

    if (extension == "png") {
      png(paste0(filename, ".", extension), width = width, height = height)
    } else if (extension == "pdf") {
      pdf(paste0(filename, ".", extension), width = width, height = height)
    } else {
      stop("Unsupported file extension. Use 'png' or 'pdf'.")
    }

    replayPlot(last_plot)
    dev.off()
    paste0(filename, ".", extension)
  }

new_palette_colors <- c(
  "#003f5c", "#2f4b7c", "#665191", "#a05195",
  "#d45087", "#f95d6a", "#ff7c43", "#ffa600"
)
colfunc <- colorRampPalette(c("#2f4b7c", "#fffcf5", "#f95d6a"))
colfunc2 <- colorRampPalette(new_palette_colors)
colfunc3 <- colorRampPalette(c(new_palette_colors, "#FFD17A", "#FFFCF5"))

update_geom_defaults("rect", list(fill  = new_palette_colors[2], alpha = 0.8))
update_geom_defaults("line", list(color = new_palette_colors[2], alpha = 0.8))
update_geom_defaults("area", list(fill  = new_palette_colors[2], alpha = 0.8))

caption_arm <-  "Հեղինակ` Աղասի Թավադյան   |   tvyal.com   |   tavadyan.com"
caption_eng <-  "Author: Aghasi Tavadyan   |   tvyal.com   |   tavadyan.com"

doParallel::registerDoParallel(cores = 8)

# setwd(dirname(rstudioapi::getActiveDocumentContext()$path))
```


```{r get raw data download, include=FALSE}


```



```{r, include=FALSE}

```


***English summary below.***

Հարգելի գործընկեր,

Հուսով եմ լավ եք:
Ներկայացնում եմ այս շաբաթվա վերլուծությունները և աշխատանքները.


## Հայաստանի շինարարության անկումը
### ենթավերնագիր




**Գծապատկեր 1.** 

```{r, echo=FALSE, warning=FALSE, fig.width = 10, fig.height = 8}

```





**Գծապատկեր 2.** 

```{r, echo=FALSE, warning=FALSE, fig.width = 10, fig.height = 8}

```




>
> Հայաստանի արտահանման կառուցվածքի վերաբերյալ կարող եք կարդալ նաև տվյալ նյութում․ [Արտահանման այլընտրանքային ուղղություններ](https://www.tvyal.com/newsletter/2023_11_13)
>



**Աղյուսակ 1.** 

```{r, echo=FALSE, warning=FALSE, fig.width = 12, fig.height = 6}

```

Ստորև ներկայացված է Երևանի Աջափնյակ վարչական շրջանի բազմաբնակարան շենքերի 1 քառակուսի մետրի միջին գնի դինամիկան ինչպես նաև տրված է 2 տարվա կանխատեսումը` կատարված մի քանի եղանակով: Ինչպես երևում է գծապատկերից բնակելի տարածքների գները Աջափնյակում ունեն աճի տենդենց մինչև 2024թ. սկիզբը: Նշեմ որ տարբեր տարածքների համար գնի աճի դինամիկայի մեջ կան տարբերություններ:

Ընդհանուր 4 մոդելով իրականացրել եմ 84 տեղի համար կանխատեսում (Երևանի 11 վարչական շրջանի 28 գնային գոտի, ՀՀ մարզերի 45 քաղաք): Ներկայացված գծապատկերը առկա է 84 տեղի համար: Երևանի որոշ գոտիների և 3 քաղաքի համար տրված ժամանակային շարքերում առկա տվյալները լիարժեք չեն բարձր վստահությամբ կանխատեսումներ անելու համար: Ուսումնասիրել եմ նաև թե 84 տեղի համար 4 կանխատեսումներից որի չափանիշներն են ավելի հուսալի:

Պահանջարկ լինելու դեպքում հնարավոր է ստեղծել բոլոր կանխատեսումների համար ինտերակտիվ գործիք, որը թույլ կտա անշարժ գույքով զբաղվող մասնագետներին կատարել տեղեկացված որոշումներ: Վահանակը յուրաքանչյուր տեղի համար կներառի հավելյալ վերլուծություն և մոդելների հուսալիության գնահատականներ: Մեր կողմից ստեղծված նմանատիպ վահանակ արդեն առկա է Հայաստանի [արտահանման կանխատեսումներ համար](https://tavad.shinyapps.io/exports_forecast/): Այս վահանակում զետեղված է ավելի քան հազար կանխատեսում:

Նշեմ, սա նախորդ նամակի շարունակությունն է, որը որոշակի հետաքրքրություն առաջացրեց: Հիշեցնեմ, որ քերել եմ կադաստրի կոմիտեի կողմից ներկայացրած ավելի քան [400 շուկայի վերլուծությունները](https://www.cadastre.am/analyze): Այս գործողության արդյունքում ստացել եմ եզակի տվյալների բազա որը ներառում է անշարժ գույքի գործարքների և 1 ք.մ. մակերեսի գնի փոփոխության եզակի տվյալների բազա: 1 քմ մեկերեսի գնի տվյալների բազան ներառում է գների փոփոխություններ Երևանի 58 վարչական շրջանի և գոտու ինչպես նաև հանրապետության 48 քաղաքի համար 2002 թվականից սկսած:

Ստորև բերված է նաև նախորդ նամակի մեջ զետեղված գծապատկերներից մեկի անիմացիան, որը ավտոմատիզացված կորպով ստեղծվել է ծրագրավորման լեզվի միջոցով:



>
>  [🚗💨 Հայաստանի “ավտոարտադրության” մահը](https://www.tvyal.com/newsletter/2024/2024_01_19)
>




-----

\* Այս վերլուծության բոլոր տվյալները վերցված են պաշտոնական աղբյուրներից, մասնավորապես ԱՎԾ [արտաքին առևտրի տվյալների բազաից](https://armstat.am/am/?nid=717)
([ՄԱԷ](https://armstat.am/am/?nid=717&thid%5B%5D=784&year%5B%5D=2023&monid%5B%5D=1&monid%5B%5D=2&monid%5B%5D=3&monid%5B%5D=4&monid%5B%5D=5&monid%5B%5D=6&monid%5B%5D=7&monid%5B%5D=8&monid%5B%5D=9&monid%5B%5D=10&monid%5B%5D=11&monid%5B%5D=12&submit=%D5%93%D5%B6%D5%BF%D6%80%D5%A5%D5%AC),
[Հոնկոնգ](https://armstat.am/am/?nid=717&thid%5B%5D=344&year%5B%5D=2023&monid%5B%5D=1&monid%5B%5D=2&monid%5B%5D=3&monid%5B%5D=4&monid%5B%5D=5&monid%5B%5D=6&monid%5B%5D=7&monid%5B%5D=8&monid%5B%5D=9&monid%5B%5D=10&monid%5B%5D=11&monid%5B%5D=12&submit=%D5%93%D5%B6%D5%BF%D6%80%D5%A5%D5%AC))։ Հաշվարկները ամբողջությամբ հասանելի են github-ում, դրանք կարելի է ստուգել այցելելով [github-ի](https://github.com/tavad/tvyal_newsletter/blob/main/2024/) մեր էջը, որտեղ տրված են տվյալները, հաշվարկների և գծապատկերների կոդը։



## English Summary

**📈📉❓ 55.3% Increase in Exports or -12.2%  Decline?**






---

Այս վերլուծությունը առկա է նաև [մեր կայքէջում](https://www.tvyal.com/newsletter/2024/2024_02_23), այս վերլուծության կոդը և տվյալները դրված են նաև [Github-ում](https://github.com/tavad/tvyal_newsletter)։                        
---                  

Եթե հնարավոր է, խնդրում եմ այս նյութը ուղարկել նաև այն մարդկանց, ում այն կարծում եք կարող է հետաքրքրել:

Սպասեք հաջորդ հաղորդագրությանը հաջորդ ուրբաթ օրը:      


Հարգանքներով,            
Աղասի Թավադյան         
23.02.2024          
[tvyal.com](https://www.tvyal.com/)      
[tavadyan.com](https://www.tavadyan.com/)

---

[Was this email forwarded to you? Subscribe here.](https://www.tvyal.com/subscribe)

[Բաժանորդագրվեք](https://www.tvyal.com/subscribe)

       
---              
               


####### **Ուշադրություն. Ձեր էլ.փոստը մեյլիսթի մեջ է, որի միջոցով ես կիսվում եմ շաբաթական նյութեր, որոնք հիմնականում ներկայացնում են Հայաստանի տնտեսությանը: Նյութերը ներառում են գծապատկերներ, [տվյալների բազաներ](https://github.com/tavad/tvyal_newsletter), տեսանյութեր, հոդվածներ, [առցանց վահանակներ](https://www.tvyal.com/projects), տնտեսական գործիքներ, կանխատեսումներ և հաշվետվություններ: Եթե ցանկանում եք չեղարկել բաժանորդագրությունը, խնդրում եմ տեղեկացրեք ինձ, և ես կհեռացնեմ ձեր էլ. փոստը ցուցակից: Գրեք նաև եթե ունեք մենկնաբանություններ:**

####### **Important! Your email is part of the mailing list where I share weekly materials primarily focused on the Armenian economy. These materials encompass charts, [databases](https://github.com/tavad/tvyal_newsletter), videos, articles, [online dashboards](https://www.tvyal.com/projects), economic tools, forecasts, and reports. If you wish to unsubscribe, please let me know, and I will remove your email from the list. Please share your comments as well․**





