---
title: "Tvyal Newsletter"
author: "Aghasi Tavadyan"
date: "2024-02-09"
output: html_document
---

```{r setup, include=FALSE}
knitr::opts_chunk$set(echo = TRUE)

library(tidyverse)
library(scales)
library(readxl)
library(RcppRoll)


# library(extrafont)
# font_import(pattern = "DejaVu Serif")  # or another font with Armenian support
# loadfonts()
# par(family = "DejaVu Serif") 

rm(list = ls()); gc()

theme_tvyal <- function(base_size = 12, base_family = "sans")
{
  colors <- deframe(ggthemes::ggthemes_data[["fivethirtyeight"]])
  (ggthemes::theme_foundation(
    base_size = base_size, base_family = base_family) +
      theme(
        line = element_line(colour = "black"),
        rect = element_rect(fill = "white", linetype = 0, colour = NA),
        text = element_text(colour = colors["Dark Gray"]),
        # axis.title = element_blank(),
        # axis.text = element_text(),
        axis.ticks = element_blank(),
        axis.line = element_blank(),
        legend.background = element_rect(),
        legend.position = "bottom",
        legend.direction = "horizontal",
        legend.box = "vertical",
        panel.grid = element_line(colour = NULL),
        panel.grid.major.x = element_blank(),
        panel.grid.major.y = element_line(colour = colors["Medium Gray"]),
        panel.grid.minor = element_blank(),
        plot.title = element_text(hjust = 0, size = rel(1.5), face = "bold"),
        plot.margin = unit(c(1, 1, 1, 1), "lines"), strip.background = element_rect()
      )
  )
}

theme_set(theme_tvyal())

save_last_plot <-
  function(filename, extension = "png", width = 1344, height = 756) {

    filename <- str_replace_all(filename, " ", "_")
    last_plot <- recordPlot()

    if (extension == "png") {
      png(paste0(filename, ".", extension), width = width, height = height)
    } else if (extension == "pdf") {
      pdf(paste0(filename, ".", extension), width = width, height = height)
    } else {
      stop("Unsupported file extension. Use 'png' or 'pdf'.")
    }

    replayPlot(last_plot)
    dev.off()
    paste0(filename, ".", extension)
  }

new_palette_colors <- c(
  "#003f5c", "#2f4b7c", "#665191", "#a05195",
  "#d45087", "#f95d6a", "#ff7c43", "#ffa600"
)
colfunc <- colorRampPalette(c("#2f4b7c", "#fffcf5", "#f95d6a"))
colfunc2 <- colorRampPalette(new_palette_colors)
colfunc3 <- colorRampPalette(c(new_palette_colors, "#FFD17A", "#FFFCF5"))

update_geom_defaults("rect", list(fill  = new_palette_colors[2], alpha = 0.8))
update_geom_defaults("line", list(color = new_palette_colors[2], alpha = 0.8))
update_geom_defaults("area", list(fill  = new_palette_colors[2], alpha = 0.8))

caption_arm <-  "Հեղինակ` Աղասի Թավադյան   |   tvyal.com   |   tavadyan.com"
caption_eng <-  "Author: Aghasi Tavadyan   |   tvyal.com   |   tavadyan.com"

doParallel::registerDoParallel(cores = 8)

setwd(dirname(rstudioapi::getActiveDocumentContext()$path))
```


```{r get raw data download, include=FALSE}

wages_raw <- 
  read_excel("wages_in_armenia_raw_2022.xlsx", skip = 2)

# run the code below to update CPI data
system(
  paste0(
    "curl \"", "https://www.cba.am/stat/stat_data_eng/6_CPI_eng.xls", "\"",
    " -o ", "\"cpi_armenia_eng.xls\""
  )
)

inflation_raw <- read_excel("cpi_armenia_eng.xls", skip = 3)

workers_n <- read_excel("wages_more_info.xlsx", sheet = "workers_n")

inflation_raw |> 
  rename(date = 1, cpi_m = 2) |> 
  transmute(
    date = ym(date), 
    cpi_m = cpi_m/100,
    cpi_yoy = roll_prodr(cpi_m, 12)
  ) |> 
  view()


```

```{r data cleaning, include=FALSE}

max_year <- wages_raw |> colnames() |> parse_number() |> max(na.rm = TRUE)

inf_cumprod <- 
  inflation_raw |> 
  rename(date = 1, cpi_m = 2) |> 
  select(date, cpi_m) |> 
  mutate(
    date = ym(date),
    cpi_m = cpi_m / 100,
    year = year(date)
  ) |> 
  filter(year <= max_year) |>
  mutate(
    cpi_yoy = roll_prodr(cpi_m, 12)
  ) |>
  arrange(desc(date)) |> 
  mutate(
    adj_price = cumprod(cpi_m),
    adj_price = lag(adj_price),
    adj_price = ifelse(is.na(adj_price), 1, adj_price)
  ) |> 
  group_by(year) |> 
  filter(date == max(date)) |> 
  ungroup() |> 
  select(year, cpi_yoy, adj_price)


wages_clean <- 
  wages_raw |>
  filter(!is.na(`2020`))  |>  
  janitor::clean_names() |> 
  mutate(
    across(matches("\\d{4}"), ~ifelse(.x == "-", NA, .x)),
    across(matches("\\d{4}"), ~ as.numeric(.x))
  ) |> 
  mutate(
    indicator_arm = str_replace(indicator_arm, "աշխատավարձ, դրամ", "աշխատավարձ ՀՀ ընդհանուր, դրամ"),
    indicator_arm = str_remove(indicator_arm, "Միջին ամսական անվանական աշխատավարձը? ? ?-? ?\\(?"),
    indicator_arm = str_remove(indicator_arm, ", դրամ$"),
    indicator_arm = str_replace_all(indicator_arm, " *- *", " - "),
    
    indicator_eng = str_remove(indicator_eng, "Average monthly nominal wages? ? ?-? ?\\(? ?b?y? ?"),
    indicator_eng = str_replace_all(indicator_eng, " *- *", " - "),
  ) |> 
  extract(
    indicator_arm, into = c("ind1_arm", "ind2_arm"),
    regex = "(ըստ .*) - (.*)", remove = FALSE
  ) |> 
  extract(
    indicator_eng, into = c("ind1_eng", "ind2_eng"),
    regex = "(.*) - (.*)", remove = FALSE
  ) |> 
  # extract(ind1_arm, into = c("ind1", "ind2"),
  #         regex = "(ըստ .*) *- *(.*)", remove = FALSE) |> 
  # mutate(
  #   ind1 = ifelse(is.na(ind1), ind1_arm, ind1),
  #   
  # ) |> view()
  mutate(
    correction_2017 = x2017_2 / x2017,
    correction_2012 = x2012_2 / x2012,
  ) |> 
  select(-c(x2017_2, x2012_2)) |>
  pivot_longer( 
    cols = matches("^x\\d{4}$"),
    names_to = "year", values_to = "wages"
  ) |> 
  mutate(
    across(contains("ind"), ~str_trim(.x)),
    year = parse_number(year),
    wages_corrected = case_when(
      year <= 2012 & !is.na(correction_2017) ~ correction_2012 * correction_2017 * wages,
      year <= 2017 & year > 2012 & !is.na(correction_2017) ~ correction_2017 * wages,
      TRUE ~ wages
    )
  ) |> 
  left_join(inf_cumprod, by = "year") |> 
  mutate(wages_real = wages_corrected * adj_price) |> 
  select(-contains("correction"))


wages_clean |> write_excel_csv("wages_in_armenia_clean_2022.csv")

rm(wages_raw, inflation_row)

```


```{r plot 1, include=FALSE}

wages_clean |> 
  filter(grepl("RA Marzes and Yerevan", indicator_eng)) |> 
  mutate(
    ind1_arm = case_when(
      grepl("ոչ պետական", ind1_arm) ~ "ոչ պետական",
      grepl("պետական", ind1_arm) ~ "պետական",
      TRUE ~ "ընդհանուր"
    ),
    ind1_eng = case_when(
      grepl("Non - Public", ind1_eng) ~ "Non-Public",
      grepl("Public", ind1_eng) ~ "Public",
      TRUE ~ "Total"
    ),
    ind2_eng = fct_relevel(ind2_eng, "Yerevan"),
    ind2_arm = fct_relevel(ind2_arm, "ք. Երևան")
  ) |> 
  ggplot(aes(year, wages_real / 1000, fill = year)) +
  geom_col() +
  facet_grid(ind1_eng ~ ind2_eng) +
  scale_y_continuous(breaks = seq(0, 1000, 100), labels = comma_format()) +
  scale_x_continuous(labels = NULL, breaks = NULL) +
  scale_fill_gradient(breaks = 2008:2020,  high = "#2f4b7c", low = "#f95d6a") +
  labs(
    x = NULL,
    y = NULL,
    title = "Ամսական իրական միջին աշխատավարձը ըստ մարզերի Հայաստանում",
    subtitle = "հազար դրամ, գնաճով ճշգրտված"
  ) +
  theme(
    legend.position = "bottom",
    legend.key.width = unit(2.5, 'cm'),
    legend.box = 
  )

```


```{r main 2, include=FALSE}

 # provide 2 consecutive years that are in wages_clean
years_select = c(max_year - 1, max_year) 

date_legend <- 
  tibble(
    x = 215, y = c(1.5, 2.5), 
    color = c("#2f4b7c", "#f95d6a"), 
    text = rev(years_select),
    ind1_arm = "պետական",
    ind1_eng = "Public"
  )


wages_change_2021_22_plot <- 
  wages_clean |> 
  filter(grepl("RA Marzes and Yerevan", indicator_eng)) |> 
  mutate(
    ind1_arm = case_when(
      grepl("ոչ պետական", ind1_arm) ~ "ոչ պետական",
      grepl("պետական", ind1_arm) ~ "պետական",
      TRUE ~ "ընդհանուր"
    ),
    ind1_eng = case_when(
      grepl("Non - Public", ind1_eng) ~ "Non-Public",
      grepl("Public", ind1_eng) ~ "Public",
      TRUE ~ "Total"
    ),
    # ind2_eng = fct_relevel(ind2_eng, "Yerevan"),
    # ind2_arm = fct_relevel(ind2_arm, "ք. Երևան")
  ) |> 
  filter(year %in% years_select) |> 
  select(ind1_arm, ind2_arm, ind1_eng, ind2_eng, year, wages_real) |> 
  mutate(
    wages_real = wages_real / 1000,
    year = ifelse(year == min(year), "begining", "end")
  ) |> 
  rename(marz_arm = ind2_arm, marz_eng = ind2_eng) |> 
  pivot_wider(names_from = year, values_from = wages_real) |> 
  mutate(
    marz_arm = fct_reorder(marz_arm, (begining + end)/2, .fun = mean),
    marz_eng = fct_reorder(marz_eng, (begining + end)/2, .fun = mean),
    color = ifelse(begining > end, "#f95d6a", "#2f4b7c"),
    ind1_eng = factor(ind1_eng, levels = c("Total", "Non-Public", "Public"))
  ) |> 
  ggplot() +
  facet_grid(~ind1_eng, scales = "free_x", space = "free_x") +
  geom_segment(
    aes(x = begining, xend = end,  y = marz_eng, 
        yend = marz_eng, group = ind1_eng, color = I(color)),
    linewidth = 1.2,
    lineend = "round", linejoin = "round",
    arrow = arrow(length = unit(0.1, "inches"))
  ) +
  geom_point(aes(x=begining, y=marz_eng, color=I("#f95d6a")), size = 3) +
  geom_point(aes(x=end, y=marz_eng, color=I("#2f4b7c")), size = 3) +
  geom_point(data = date_legend, aes(x, y, color = I(color)), size = 3) +
  geom_text(data = date_legend, aes(x + 15, y, label = text)) +
  scale_y_discrete() +
  labs(
    x = NULL,
    y = NULL,
    color = NULL,
    # title = "Միջին ամսական անվանական աշխատավարձը ըստ մարզերի և տնտեսության հատվածների",
    # subtitle = "Ներկայացված են իրական աշխատավարձերը, 2022 թվականի 8.3 տոկոս գնաճով ճշգրտված\nհազար ՀՀ դրամ",
    # caption = paste0(caption_arm, "    |    տվյալների աղբյուր` armstat.am")
    title = "Average monthly salary by regions and sectors of the economy",
    subtitle = "Real nominal salaries, thousand AMD, 2021 is adjusted by 8.3% inflation in 2022",
    caption = paste0(caption_eng, "    |    Data Source: armstat.am")
  )


```


```{r plots 3,  include=FALSE}

wages_by_sector <- 
  wages_clean |> 
  filter(grepl("Types of Economic Activity", indicator_eng)) |>
  mutate(
    ind2_arm = str_trunc(ind2_arm, 30),
    ind2_eng = str_trunc(ind2_eng, 30)
  ) |> 
  filter(year %in% years_select) |> 
  select(ind1_arm, ind2_arm, ind1_eng, ind2_eng, year, wages_real) |> 
  mutate(
    wages_real = wages_real / 1000,
    year = ifelse(year == min(year), "begining", "end")
  ) |> 
  pivot_wider(names_from = year, values_from = wages_real) |> 
  mutate(
    ind2_arm = fct_reorder(ind2_arm, (begining + end)/2, .fun = mean),
    ind2_eng = fct_reorder(ind2_eng, (begining + end)/2, .fun = mean),
    color = ifelse(begining > end, "#f95d6a", "#2f4b7c")
  ) |> 
  ggplot() +
  geom_segment(
    aes(x = begining, xend = end,  y = ind2_eng, 
        yend = ind2_eng, group = ind1_eng, color = I(color)),
    linewidth = 1.2,
    lineend = 'round', linejoin = 'round',
    arrow = arrow(length = unit(0.1, "inches"))
  ) +
  geom_point(aes(x = begining, y = ind2_eng, color = I("#f95d6a")), size = 3) +
  geom_point(aes(x = end, y = ind2_eng, color = I("#2f4b7c")), size = 3) +
  geom_point(data = date_legend, aes(x + 400, y, color = I(color)), size = 3) +
  geom_text(data = date_legend, aes(x + 480, y, label = text)) +
  scale_x_log10(breaks = seq(0, 800, 100), limits =c(100, 800)) +
  scale_y_discrete() +
  labs(
    x = NULL,
    y = NULL,
    color = NULL,
    # title = "Միջին ամսական աշխատավարձը ըստ տնտեսական գործունեության",
    # subtitle = "Ներկայացված են իրական աշխատավարձերը, 2022 թվականի 8.3 տոկոս գնաճով ճշգրտված\nանվանական, հազար ՀՀ դրամ",
    # caption = paste0(caption_arm, "    |    տվյալների աղբյուր` armstat.am")
    title = "Average Monthly Salary by Economic Activity",
    subtitle = "Real nominal salaries, thousand AMD, 2021 is adjusted by 8.3% inflation in 2022",
    caption = paste0(caption_eng, "    |    Data Source: armstat.am")
  )

```

```{r plot 4, include=FALSE, warning=FALSE}
wages_clean |> 
  filter(grepl("ըստ կազմակերպության չափի", indicator_arm)) |>
  mutate(
    ind1_arm = case_when(
      grepl("ոչ պետական", ind1_arm) ~ "ոչ պետական",
      grepl("պետական", ind1_arm) ~ "պետական",
      TRUE ~ "ընդհանուր"
    ),
    ind1_arm = fct_reorder(ind1_arm, wages_real, .desc = TRUE),
    ind2_arm = str_remove(ind2_arm, "ում$")
  ) |> 
  ggplot(aes(year, wages_real / 1000, color = ind1_arm)) +
  geom_line(linewidth = 1.5) +
  facet_wrap(~ind2_arm, scale = "free_y") +
  scale_x_continuous(breaks = seq(2008, 2030, 2)) +
  scale_color_manual(values = new_palette_colors[c(2,6,8)]) +
  labs(
    x = NULL,
    y = NULL,
    color = NULL,
    title = "Միջին ամսական անվանական աշխատավարձը ըստ կազմակերպության չափի",
    subtitle = "Ներկայացված են իրական աշխատավարձերը, 2022 թվականի 8.3 տոկոս գնաճով ճշգրտված\nհազար ՀՀ դրամ",
    caption = paste0(caption_arm, "    |    տվյալների աղբյուր` armstat.am")
  )


wages_clean |> 
  filter(
    grepl("ՀՀ ընդհանուր|ըստ սեռի", indicator_arm),
    !grepl( "նվազագույն", indicator_arm)
  ) |> 
  mutate(
    indicator_arm = ifelse(is.na(ind1_arm), indicator_arm, ind2_arm),
    indicator_arm = fct_reorder(indicator_arm, wages_real, .desc = TRUE),
  ) |> 
  ggplot(aes(year, wages_real / 1000, color = indicator_arm)) +
  geom_line(linewidth = 1.5) +
  scale_x_continuous(breaks = seq(2008, 2030, 2)) +
  scale_color_manual(values = new_palette_colors[c(2,6,8)]) +
  labs(
    x = NULL,
    y = NULL,
    color = NULL,
    title = "Միջին ամսական անվանական աշխատավարձը ըստ սեռի",
    subtitle = "Ներկայացված են իրական աշխատավարձերը, 2022 թվականի 8.3 տոկոս գնաճով ճշգրտված\nհազար ՀՀ դրամ",
    caption = paste0(caption_arm, "    |    տվյալների աղբյուր` armstat.am")
  )
```


```{r, include=FALSE}

pie_chart <- 
  workers_n |> 
  filter(year == max(year)) |>
  # filter(year %in% c(2019, 2022)) |>
  group_by(type, year) |> 
  mutate(
    workers_pct = workers_n / sum(workers_n),
    workers_pct_txt = percent(workers_pct, accuracy = 0.1),
    workers_pct_txt = ifelse(workers_pct >= 0.025, workers_pct_txt, NA),
    marz_arm = fct_reorder(marz_arm, workers_pct, .desc = TRUE),
    type = case_match(
      type,
      "non_public" ~ "Ոչ պետական",
      "public" ~ "Պետական",
      "total" ~ "Ընդամենը"
    )
  ) |> 
  ggplot(aes(y = "1", x = workers_pct, fill = marz_arm, label = workers_pct_txt)) +
  geom_col() +
  geom_text(aes(y = 1.25), position = position_stack(vjust = .5)) +
  facet_grid(year~type, switch = "y") +
  coord_polar() +
  # ggthemes::scale_fill_stata() +
  scale_fill_manual(values = colfunc3(11)) +
  labs(
    x = NULL,
    y = NULL,
    fill = NULL,
    title = "Աշխատողները ըստ մարզերի",
    subtitle = "Ոչ պետական և պետական աշխատատեղեր․․․",
    caption = paste0(caption_arm, "   |   source:armstat.am")
  ) +
  theme(
    panel.grid.major.x = element_blank(),
    panel.grid.major.y = element_blank(),
    axis.text = element_blank()
  )

public_to_non_public_plot 
workers_n |> 
  select(-mean_wage) |> 
  pivot_wider(names_from = type, values_from = workers_n) |> 
  mutate(
    non_public_to_public = non_public / public,
    non_public_to_public_txt = number(non_public_to_public, accuracy = 0.01),
    text_possition = ifelse(
      non_public_to_public > 1,
      non_public_to_public * 1.1,
      non_public_to_public / 1.1
    )
  ) |> 
  arrange(non_public_to_public) |> 
  filter(year == 2022) |> 
  mutate(
    marz_arm = fct_inorder(marz_arm),
    marz_eng = fct_inorder(marz_eng), 
  ) |> 
  ggplot(aes(non_public_to_public, marz_arm,
             fill = marz_arm, label = non_public_to_public_txt)) +
  geom_col() +
  geom_text(aes(x = text_possition)) +
  scale_x_log10() +
  geom_vline(xintercept = 1) +
  scale_fill_manual(values = colfunc2(11)) +
  labs(
    x = NULL,
    y = NULL,
    title = "Ոչ պետական և պետական աշխատատեղերի հարաբերությունը",
    subtitle = "2022թ․, ըստ մարզերի, լոգարիթմիկ առանցք",
    caption = paste0(caption_arm, "   |   source:armstat.am")
  ) +
  theme(
    panel.grid.major.y = element_blank(),
    axis.text.x = element_blank(),
    legend.position = "none"
  )
```


***English summary below.***

Հարգելի գործընկեր,

Հուսով եմ լավ եք:
Ներկայացնում եմ այս շաբաթվա վերլուծությունները և աշխատանքները.

1. 🍇🚀 
2. English summary


## 1. 

[ԱՇԽԱՏԱՎԱՐՁ ԵՎ ԱՇԽԱՏՈՂՆԵՐԻ ԹՎԱՔԱՆԱԿ -  2020-2022](https://www.armstat.am/file/article/lab_market_2023_14.pdf)

՝՝՝
խոսալ միջինի ու մեդիանի տարբերության մասին և թե ինչու է մեդիանը երբեմն ավելի կարևոր աշխատավարձերի դիտարկման համար, քանի որ հարուստները կարող են հարստանալ, իսկ միջին խավը նույնը մնասլ։
՝՝՝


ընդանուր՝ 684783 մարդ աշխատող 2022

Պետական ոլորտի իրական միջին աշխատավաձերը նվազել են բոլոր մարզերում 2022 թվականին։ Նշենք որ 2022 թվականին պետական ոլորտում աշխատում է ընդանուր աշխատողների 30 տոկոսը։ Այս ոլորտի միջին աշխատավարձը 2022 թվականեն կազմում էր 186940 դրամ իսկ 2021-ին՝ 179174 դրամ, անվանական աճը՝ 4.3 տոկոս, գնաճը՝ 8.3 տոկոս, իրական աճը՝ -4 տոկոս անկում։


**Աղյուսակ 1.** 

```{r, echo=FALSE, warning=FALSE, fig.width = 12, fig.height = 8}
wages_change_2021_22_plot
```


2022 թվականին Տեղեկատվություն և կապ ոլորտում աշխատել է 40301 մարդ, որը կազմել է ընդհանուր աշխատատեղերի 5.9 տոկոսը, այս ոլորտը ստանում է ամենաբարձր միջին աշխատավարձը՝	748235։ Նշենք որ այս ոլորտի 71.1 տոկոսը 2022 թվականին կազմել է ՏՏ ոլորտը (28668 մարդ)։ ՏՏ ոլորտի միջին աշխատավարձը եղել 917192 դրամ։ Եթե հանենք ՏՏ ոլորտը Տեղեկատվություն և կապից և դիտարկենք միայն կապը ապա միջին աշխատավարձը կապում լինելու է 331863 դրամ։

Մարդկանց թվաքանակով ամենամեծ ոլորտը մինչև 2021 թիվը կրթուունն էր, այստեղ է աշխատում 116445 մարդ, կամ աշխատողների 17 տոկոսը։ 2022 թվականին առաջինը ըստ աշխատողների թվաքանակի դարձավ Մեծածախ և մանրածախ առևտուր, ավտոմեքենաների և մոտոցիկլների նորոգում, որտեղ 2022 աշխատում էին 121953 մարդ կամ 17.8 տոկոսը։

Կրթությունը ամենախաշոր ոլորտը լինելով ու շատ կարևոր ոլորտ լինելով Միջին ամսական անվանական աշխատավարձն (հարկերով) պետական ոլորտում 2022 թ կազմել է ընդամենը 132756 դրամ, 2021 թ՝ 128518 դրամ։ Եթե հաշվի առնենք որ 2022 թվականի գնաճը կազմել է 8․3 տոկոս, իսկ պետական ոլորտի կրթության աշխատավարձերը աճել են 3.3 տոկոսով, ապա իրական աշխատավարձև այս ոլորտում իջել է 5 տոկոսով։

Ֆինանսական և ապահովագրական գործունեություն աշխատում է 21449 մորդ։ Այս ոլորտի աշխատավարձերը նույնպես ունեն ռեկորդային աճ։


2019 թվականին աշխատտեղերի 65.9 տոկոսը երևանում էր 2022-ին արդեն՝ 68.8 տոկոսը։ Հիմնականում նոր աշխատատեղերը առաջանում են երևանում։

3 տարում՝ 
մարզեր 203929 213518 4.7 տոկոս աճ, ոչ պետական` 7.2 տոկոս աճ։
Մարզերից ամենավատը այս 3 տարում Լոռիում է 2.5 տոկոս աճ 3 տարվա մեջ։

Երևան 394308 471265 19.5 տոկոս աճ, ոչ պետական 24.5 տոկոս աճ

Ի դեպ պետական գործը ամենաշատը աճել է Արարատի մարզում 10310 աշխատողից՝ 10975 աշխատող 6.4 տոկոս աճ, հետո նոր
Երևանում 101 744 աշխատողից 107 039 աշխատող՝ 5.2 տոկոս աճ։






**Գծապատկեր 2.** 

```{r, echo=FALSE, warning=FALSE, fig.width = 12, fig.height = 8}
wages_by_sector
```



**Գծապատկեր 3.** 

```{r, echo=FALSE, warning=FALSE, fig.width = 12, fig.height = 8}
public_to_non_public_plot
```

>
>Նշենք որ այս վերլուծությունը տնտային տնտեսությունների վերլուծության 3-րդ մասին է։
>
>Նախորդ վերլուծությունները կարդացեք այստեղ․
>
>1. [🏠💰📉 Տնային տնտեսությունները աղքատացել են](https://www.tvyal.com/newsletter/2024/2024_01_07)
>2. [👨‍👩‍👧‍👦✨ Ամուր ընտանիք․ հարուստ ընտանիք](hhttps://www.tvyal.com/newsletter/2024/2024_01_26)
>



**Գծապատկեր 4.** 

```{r, echo=FALSE, warning=FALSE, fig.width = 12, fig.height = 8}
pie_chart
```



## 2. English Summary

**🍇🚀 **







---

Այս վերլուծությունը առկա է նաև [մեր կայքէջում](https://www.tvyal.com/newsletter/2024/2024_02_09), այս վերլուծության կոդը և տվյալները դրված են նաև [Github-ում](https://github.com/tavad/tvyal_newsletter)։                        
---                  

Եթե հնարավոր է, խնդրում եմ այս նյութը ուղարկել նաև այն մարդկանց, ում այն կարծում եք կարող է հետաքրքրել:

Սպասեք հաջորդ հաղորդագրությանը հաջորդ ուրբաթ օրը:      


Հարգանքներով,            
Աղասի Թավադյան         
09.02.2024          
[tvyal.com](https://www.tvyal.com/)      
[tavadyan.com](https://www.tavadyan.com/)

---

[Was this email forwarded to you? Subscribe here.](https://www.tvyal.com/subscribe)

[Բաժանորդագրվեք](https://www.tvyal.com/subscribe)

       
---              
               


####### **Ուշադրություն. Ձեր էլ.փոստը մեյլիսթի մեջ է, որի միջոցով ես կիսվում եմ շաբաթական նյութեր, որոնք հիմնականում ներկայացնում են Հայաստանի տնտեսությանը: Նյութերը ներառում են գծապատկերներ, [տվյալների բազաներ](https://github.com/tavad/tvyal_newsletter), տեսանյութեր, հոդվածներ, [առցանց վահանակներ](https://www.tvyal.com/projects), տնտեսական գործիքներ, կանխատեսումներ և հաշվետվություններ: Եթե ցանկանում եք չեղարկել բաժանորդագրությունը, խնդրում եմ տեղեկացրեք ինձ, և ես կհեռացնեմ ձեր էլ. փոստը ցուցակից: Գրեք նաև եթե ունեք մենկնաբանություններ:**

####### **Important! Your email is part of the mailing list where I share weekly materials primarily focused on the Armenian economy. These materials encompass charts, [databases](https://github.com/tavad/tvyal_newsletter), videos, articles, [online dashboards](https://www.tvyal.com/projects), economic tools, forecasts, and reports. If you wish to unsubscribe, please let me know, and I will remove your email from the list. Please share your comments as well․**





