---
title: "Tvyal Newsletter"
author: "Aghasi Tavadyan"
date: "2024-06-17"
output: html_document
---

```{r setup, include=FALSE}
knitr::opts_chunk$set(echo = TRUE)

library(tidyverse)
library(RcppRoll)
library(scales)
library(readxl)
library(rnaturalearth)
library(rvest)

# rm(list = ls()); gc()

setwd(dirname(rstudioapi::getActiveDocumentContext()$path))

source("../../initial_setup.R")

```

```{r reading data, include=FALSE}

tourism_monthly <- 
  read_csv("data_monthly.csv") |> 
  pivot_longer(-year, names_to = "month") |> 
  mutate(
    date = ym(paste(year, month)) + months(1) - days(1),
    value_yoy = roll_sumr(value, 12),
    month = as.numeric(month)
  ) |> 
  relocate(date) |> 
  filter(!is.na(value))

max_month <- 
  tourism_monthly |> 
  filter(date == max(date)) |> 
  pull(month)

########################

tourism_file_url <- 
  read_html("https://armstat.am/en/?nid=14") |> 
  html_element(xpath = '//ul/li/a[contains(., "International tourism (xls)")]') |> 
  html_attr("href") |> 
  str_replace("\\.{2}", "https://armstat.am")

system(paste0('curl "', tourism_file_url, '" -o tourism_data_raw.xls'))

tourism_quarter <- 
  read_excel("tourism_data_raw.xls", skip = 1) |> 
  rename(arm = 1, rus = 2, eng = 3) %>% 
  mutate(
    across(matches("\\d{4}"), ~as.numeric(.x)) 
  ) %>% 
  pivot_longer(matches("\\d{4}"), names_to = "date") %>% 
  mutate(
    value = ifelse(is.na(value), 0, value),
    date = yq(date) + months(3) - days(1),
    value_12 = roll_sumr(value, 4)
  )

```


```{r, include=FALSE}

tourism_change_plot <- function(tbl, max_month_ = max_month){
  
  plot <- 
    tbl |> 
    mutate(
      period = ifelse(month <= max_month_, "start_of_the_year", "rest_of_the_year")
    ) |> 
    group_by(year, period) |> 
    summarise(value = sum(value), .groups = "drop") |> 
    group_by(year) |> 
    mutate(
      text = sum(value),
      text = ifelse(period == "start_of_the_year", value, text),
      text = ifelse(
        text >= 1e6,
        number(text/1e6, accuracy = 0.01, suffix = " M"),
        number(text/1000, accuracy = 1, suffix = " K")
      ),
      text_start = ifelse(
        period == "start_of_the_year",
        paste0(text, "*"),
        NA
      ),
      text_rest = ifelse(period == "rest_of_the_year", text, NA),
    ) |> 
    ungroup() |> 
    ggplot() +
    geom_col(aes(year, value, fill = period), width = 0.3) +
    geom_text(
      aes(year + 0.45, y = 0, fill = period, label = text_start), 
      position = position_dodge(),
      # size = 2,
      vjust = - 0.1, color = new_palette_colors[6]
    ) +
    geom_text(
      aes(year, value, fill = period, label = text_rest), 
      position = "stack", vjust = -0.3, color = new_palette_colors[2]
    ) +
    geom_segment(
      mapping = aes(x = year - 0.15, xend = year + 0.75, y = 0, yend = 0),
      linetype = 3, color = new_palette_colors[6]
    ) +
    scale_x_continuous(breaks = 2018:2024) +
    scale_y_continuous(breaks = NULL) +
    scale_fill_manual(
      values = new_palette_colors[c(2,6)],
      labels = c("", "* ีฐีธึีถีพีกึีซึ ีดีซีถีนึ ีดีกึีฟ")
    ) +
    coord_cartesian(clip = "off") +
    labs(
      x = NULL,
      y = NULL,
      fill = NULL,
    ) +
    guides(fill = guide_legend(override.aes = list(alpha = c(0, 1)))) +
    theme(
      panel.grid.major.x = element_blank()
    )
  
  return(plot)
  
}

```



```{r, include=FALSE}

tourism_comparation_plot_1 <- 
  tourism_monthly |> 
  tourism_change_plot() +
  labs(
    title = "ิถีขีธีฝีกีทึีปีกีตีซีถ ีกีตึีฅีฌีธึีฉีตีธึีถีถีฅึ ีคีฅีบีซ ีีกีตีกีฝีฟีกีถ",
    subtitle = "ีจีฝีฟ ีฟีกึีซีถีฅึีซ",
    captions = caption_f("mineconomy.am")
  )

tourism_comparation_plot_2 <- 
  tourism_quarter |> 
  mutate(direction = ifelse(grepl("outbonds", eng), "outbonds", "visitors")) |> 
  select(date, direction, value) |> 
  pivot_wider(names_from = direction) |> 
  mutate(
    value = visitors - outbonds,
    year = year(date),
    month = month(date)
  ) |> 
  filter(year >= 2020) |> 
  tourism_change_plot() +
  labs(
    title = "ิถีธึีฟ ีฆีขีธีฝีกีทึีปีธึีฉีตีธึีถีจ ีคีฅีบีซ ีีกีตีกีฝีฟีกีถ",
    subtitle = "ีจีฝีฟ ีฟีกึีซีถีฅึีซ, ีชีกีดีกีถีธึีดีถีฅึีซ ึ ีดีฅีฏีถีธึีดีถีฅึีซ ีฟีกึีขีฅึีธึีฉีตีธึีถีจ",
    captions =  caption_f("armstat.am")
  )

```




```{r, include=FALSE}

armenia_map <- ne_countries(country = "Armenia", returnclass = "sf", scale = 10)
m_data <- read_csv("transport_map_data.csv")

ft = 1.2

tourism_entery_map <- 
  ggplot() +
  geom_sf(data = armenia_map, fill = new_palette_colors[7]) +
  geom_rect(
    data = tibble(xmin = c(44.9, 45.15), xmax = c(45.05, 45.25), ymin = c(41, 40), ymax = c(41.1, 41)),
    aes(xmin = xmin, xmax = xmax, ymin = ymin, ymax = ymax),
    fill = new_palette_colors[7], alpha = 1
  ) +
  geom_rect(
    data = tibble(
      xmin = c(44, 44.5), xmax = c(44, 44.5), 
      ymin = c(39, 39), ymax = c(39.1, 39.1),
      fill = c("2023 ีฐีธึีถีพีกึีซึ ีดีกึีฟ", "2024 ีฐีธึีถีพีกึีซึ ีดีกึีฟ")
    ),
    aes(xmin = xmin, xmax = xmax, ymin = ymin, ymax = ymax, fill = fill),
  ) +
  geom_point(data = m_data, aes(x = longitude, y = latitude), color = "black", size = 2) +
  geom_segment(
    data = m_data, 
    aes(x = longitude, xend = long_line_1, y = latitude, yend = lat_line_1),
    linetype = 3
  ) +
  geom_segment(
    data = m_data, 
    aes(x = long_line_1, xend = long_line_2, y = lat_line_1, yend = lat_line_2),
    linetype = 3
  ) +
  geom_text(
    data = m_data, 
    aes(
      x = long_line_2, y = lat_line_2,
      label = paste0(
        X2023, "%", " | ", X2024, "%", "\n",
        transportation_emoji, " ", place
      ),
      hjust = ifelse(long_line_2 == min(long_line_2), 0, 1)
    ),
  ) +
  geom_rect(
    data = m_data,
    aes(
      xmin = long_line_2 + ifelse(long_line_2 == min(long_line_2), 0*ft, -0.32*ft), 
      xmax = long_line_2 + ifelse(long_line_2 == min(long_line_2), 0.12*ft, -0.2*ft), 
      ymin = lat_line_2 + 0.085*ft, 
      ymax = lat_line_2 + 0.085*ft + X2023 / 200
    ),
    fill = new_palette_colors[2], alpha = 1
  ) +
  geom_rect(
    data = m_data,
    aes(
      xmin = long_line_2 + ifelse(long_line_2 == min(long_line_2), 0.2*ft, 0*ft), 
      xmax = long_line_2 + ifelse(long_line_2 == min(long_line_2), 0.32*ft, -0.12*ft), 
      ymin = lat_line_2 + 0.085*ft, 
      ymax = lat_line_2 + 0.085*ft + X2024 / 200
    ),
    fill = new_palette_colors[6], alpha = 1
  ) +
  scale_fill_manual(values =  new_palette_colors[c(2, 6)]) +
  labs(
    x = NULL,
    y = NULL,
    fill = NULL,
    title = "ิถีขีธีฝีกีทึีปีกีตีซีถ ีกีตึีฅีฌีธึีฉีตีธึีถีถีฅึ",
    subtitle = "ีจีฝีฟ ีบีฅีฟีกีฏีกีถ ีฝีกีฐีดีกีถีซ",
    captions = caption_f("mineconomy.am")
  ) +
  theme(
    panel.grid.major = element_blank(),
    axis.text = element_blank(),
  )

```


```{r, include=FALSE}

tourism_quarter_plot <- 
  tourism_quarter |> 
  na.omit() |> 
  filter(date >= as.Date("2007-01-01")) |> 
  ggplot(aes(date, value / 1000, color = arm)) +
  geom_line(linewidth = 0.8) +
  scale_x_date(date_breaks = "2 years", date_labels = "%Y") +
  scale_y_continuous(labels = number_format()) +
  scale_color_manual(values = new_palette_colors[c(6, 2)]) +
  guides(color = guide_legend(nrow = 2)) +
  labs(
    x = NULL,
    y = NULL,
    color = NULL,
    title = "ิถีขีธีฝีกีทึีปีซีฏีถีฅึีซ ีชีกีดีกีถีธึีด ึ ีดีฅีฏีถีธึีด",
    subtitle = "ีฐีกีฆีกึ ีดีกึีค, ีฟีกึีฅีฏีกีถ ีฏีฟึีพีกีฎึีธีพ",
    captions =  caption_f("armstat.am")
  )

tourism_forecast <- 
  tourism_quarter |> 
  na.omit() |> 
  filter(date >= as.Date("2007-01-01")) |> 
  mutate(date = year(date) + month(date)/12) |> 
  ggplot(aes(date, value_12 / 1000, color = arm)) +
  geom_segment(
    aes(
      # x = ymd("2007-01-01"), xend = ymd("2024-01-01"),
      x = 2007, xend = 2024,
      y = 300, yend = 2170
    ),
    color = "black", linewidth = 0.1, linetype = "dotted"
  ) +
  geom_line(linewidth = 0.8) +
  forecast::geom_forecast(alpha = 0.5) +
  scale_x_continuous(breaks = seq(2006,2026,2)) +
  scale_y_continuous(labels = number_format()) +
  scale_color_manual(values = new_palette_colors[c(6, 2)]) +
  guides(color = guide_legend(nrow = 2)) +
  labs(
    x = NULL,
    y = NULL,
    color = NULL,
    title = "ิถีขีธีฝีกีทึีปีซีฏีถีฅึ ีชีกีดีกีถีธึีด ึ ีดีฅีฏีถีธึีด",
    subtitle = "ีฐีกีฆีกึ ีดีกึีค, ีฅีผีกีดีตีกีฏีกีตีซีถ ีฏีฟึีพีกีฎึีธีพ",
    captions =  caption_f("armstat.am")
  )


```



***English summary below.***

ีีกึีฃีฅีฌีซ ีฃีธึีฎีจีถีฏีฅึ,

ีีธึีฝีธีพ ีฅีดี ีฌีกีพ ีฅึ: 
ีีฅึีฏีกีตีกึีถีธึีด ีฅีด ีกีตีฝ ีทีกีขีกีฉีพีก ีพีฅึีฌีธึีฎีธึีฉีตีธึีถีถีฅึีจ ึ ีกีทีญีกีฟีกีถึีถีฅึีจ.

## [๐๐๐ ีีกีฐีดีกีถีซึ ีกีตีถ ีฏีธีฒีดโค ีีกีตีกีฝีฟีกีถีซ ีฟีธึึีซีฝีฟีกีฏีกีถ ีกีณีจ ึ ีฐีถีกึีกีพีธึ ีกีถีฏีธึีดีจ](https://www.tvyal.com/newsletter/2024/2024_06_17)



2021 ีฉีพีกีฏีกีถีซึ ีซ ีพีฅึ ีฃึีกีถึีพีกีฎ ีฟีถีฟีฅีฝีกีฏีกีถ ีกีณีซ ีฐีซีดึีธึีด ีง ีถีกึ ีฆีขีธีฝีกีทึีปีธึีฉีตีกีถ ีฆีฃีกีฌีซ ีกีณีจ: ิฑีผีกีปีซีถ ีฃีฎีกีบีกีฟีฏีฅึีธึีด ีบีกีฟีฏีฅึีพีกีฎ ีง ีีกีตีกีฝีฟีกีถ ีฆีขีธีฝีกีทึีปีซีฏีถีฅึีซ ีชีกีดีกีถีธึีดีถีฅึีซ ึ ีดีฅีฏีถีธึีดีถีฅึีซ ีคีซีถีกีดีซีฏีกีถ\` ีฟีกึีฅีฏีกีถ ีฏีฟึีพีกีฎึีธีพ: ีีซีถีนึ 2021ีฉ. ีชีกีดีกีถีธีฒ ึ ีดีฅีฏีถีธีฒ ีฆีขีธีฝีกีทึีปีซีฏีถีฅึีซ ีฉีซีพีจ ีฃึีฅีฉีฅ ีฐีกีพีกีฝีกึ ีงึ: ีีธึีตีถึีกีถ ีฆีขีธีฝีกีทึีปีซีฏ ีงึ ีฃีกีฌีซีฝ ีีกีตีกีฝีฟีกีถ, ีธึึีกีถ ีดีฅีฏีถีธึีด ีงึ: ิฑีผีฏีก ีงึ ีฆีขีธีฝีกีทึีปีซีฏีถีฅึีซ ีฐีธีฝึีซ ีฟีกึีฅีฏีกีถ ีดีซีปีซีถีจ 12 ีฟีธีฏีธีฝ ีฏีกีตีธึีถ ีกีณ: ิฑีผีฏีก ีง ีถีกึ ีฆีขีธีฝีกีทึีปีซีฏีถีฅึีซ ีธึีธีทีกีฏีซ ีฝีฅีฆีธีถีกีตีถีธึีฉีตีธึีถ\` ีกีดีผีกีถ ีกีดีซีฝีถีฅึีซีถ ีดีธีฟ 2 ีกีถีฃีกีด ีกีพีฅีฌีซ ีทีกีฟ ีฆีขีธีฝีกีทึีปีซีฏ ีง ีกีตึีฅีฌีธึีด, ึีกีถ ีฑีดีผีกีถ ีกีดีซีฝีถีฅึีซีถ:\*

**ิณีฎีกีบีกีฟีฏีฅึ 1.**

```{r, echo=FALSE, warning=FALSE, fig.width = 12, fig.height = 8}
tourism_quarter_plot
```


[ิปีถีนีบีฅีฝ ึีธึีตึ ีง ีฟีพีฅีฌ ีดีฅึ ีถีกีญีธึีค ีฐีฅีฟีกีฆีธีฟีธึีฉีตีธึีถีจ](https://www.tvyal.com/newsletter/2024/2024_04_26), ีฅึีฏีธึีฝีธึีฏีฅีฝ ีฟีกึีซ ีพีฅึีกีฏีกีถีฃีถีธีฒีกีฏีกีถ ึ ีฏีฟึีธึีฏ ีกีณีซึ ีฐีฅีฟีธี 2023-ีซ 4-ึีค ีฅีผีกีดีฝีตีกีฏีซึ ีฃึีฅีฉีฅ ีขีธีฌีธึ ีฎีกีผีกีตีธึีฉีตีธึีถีถีฅึีซ ีกึีฟีกีฐีกีถีธึีดีจ ึ ีถีฅึีดีธึีฎีธึีดีจ ีฏึีณีกีฟีพีฅีฌ ีฅีถึ 2023 ีฉีพีกีฏีกีถีซ ีนีธึึีธึีค ีฅีผีกีดีฝีตีกีฏีซ ีฐีกึีกีขีฅึีกีฏึีธึีฉีตีธึีถีจ ีฅึึีธึีค ีฅีผีกีดีฝีตีกีฏีซีถ ึีธึีตึ ีง ีฟีกีฌีซีฝ, ีธึ ีฟีธึึีซีฝีฟีกีฏีกีถ ีฏีกีด ีณีกีถีกีบีกึีฐีธึีคีกีฏีกีถ ีฎีกีผีกีตีธึีฉีตีธึีถีถีฅึีจ ีฏึีณีกีฟีพีฅีฌ ีฅีถ ีฃึีฅีฉีฅ 2 ีกีถีฃีกีดี 42.6 ีฟีธีฏีธีฝีธีพ, ีนีถีกีตีกีฎ ีธึ ีฟีกึีฅีฏีกีถ ีฏีฟึีพีกีฎึีธีพ ีฟีธึึีซีฝีฟีกีฏีกีถ ีฎีกีผีกีตีธึีฉีตีธึีถีถีฅึีซ ีกึีฟีกีฐีกีถีธึีดีจ ีกีณีฅีฌ ีง 23.3 ีฟีธีฏีธีฝีธีพี ีฐีกีฝีถีฅีฌีธีพ 3 ีดีฌึีค ีคีธีฌีกึีซึ ิฑีตีฝีซีถึีถ` ีฟีธึึีซีฝีฟีถีฅึีจ 2023-ีซีถ ีีกีตีกีฝีฟีกีถีธึีด ีฃีถีฅีฌ ีฅีถ 3 ีดีฌึีค ีคีธีฌีกึีซ ีฟีธึึีซีฝีฟีกีฏีกีถ ีฎีกีผีกีตีธึีฉีตีธึีถีถีฅึึ 2023-ีซ ีกีณีจ ีฐีซีดีถีกีฏีกีถีธึีด ีฑึีกีพีธึีพีฅีฌ ีงึ ีกีผีกีปีซีถ 3 ีฅีผีกีดีฝีตีกีฏีถีฅึีซ ีทีกึีธึีถีกีฏีกีฏีกีถ ีกีณีซ ีฐีกีทีพีซีถึ ีีทีฅีถึ ีถีกึ, ีธึ 2022 ีฉีพีกีฏีกีถีซีถ ีฎีกีผีกีตีธึีฉีตีธึีถีถีฅึีซ ีกึีฟีกีฐีกีถีธึีดีจ ีกีณีฅีฌ ีง ีกีพีฅีฌีซ ึีกีถ 3 ีกีถีฃีกีดี ีฐีซีดีถีกีฏีกีถีธึีด ีซ ีฐีกีทีพีซ ีฐีฅีฟีฐีกีดีกีณีกึีกีฏีกีตีซีถ ีพีฅึีกีฏีกีถีฃีถีดีกีถ ีกีณีซ, ีผีธึีฝีกีฏีกีถ ีฟีธึึีซีฝีฟีถีฅึีซ ึ ีผีฅีฌีธีฏีกีฟีถีฅึีซ ีดีฅีฎ ึีกีถีกีฏีธึีฉีตีกีดีข ีกีพีฅีฌีกึีดีกีดีขึ

ิฑีผีกีปีซีถ ีฃีฎีกีบีกีฟีฏีฅึีจ ึีธึีตึ ีง ีฟีกีฌีซีฝ ีถีกึ ีฐีกีดีกีพีกึีกีฏีซ ีกีฆีคีฅึีธึีฉีตีธึีถีจ ีฆีขีธีฝีกีทึีปีธึีฉีตีกีถ ีฐีธีฝึีซ ีพึีก. ีกึีคีตีธึีถึีธึีด 2020 ีฉีพีกีฏีกีถีซ ีกีบึีซีฌ-ึีฃีธีฝีฟีธีฝ ีกีดีซีฝีถีฅึีซีถ ีีกีตีกีฝีฟีกีถ ีดีกึีค ีนีซ ีกีตึีฅีฌีฅีฌ, ีกีตีฝีซีถึีถี ีกีตีฝ ีชีกีดีกีถีกีฏีกีฐีกีฟีพีกีฎีธึีด ีฆีขีธีฝีกีทึีปีซีฏีถีฅึีซ ีฉีซีพีจ ีฅีฒีฅีฌ ีง 0: ิฑีตีค ีฟีกึีซ ีฝีก ีดีฅีฎ ีฐีกึีพีกีฎ ีง ีฐีกีฝึึีฅีฌ ีถีกึ ีฟีธึึีซีฝีฟีกีฏีกีถ ีกึีคีตีธึีถีกีขีฅึีธึีฉีตีกีถีจ: 2021 ีฉีพีกีฏีกีถีซึ ีฝีฏีฝีพีฅึ ีพีฅึีกีฏีกีถีฃีถีธีฒีกีฏีกีถ ีกีณีจ, ีธึีจ ีบีกีตีดีกีถีกีพีธึีพีกีฎ ีงึ ีถีกึ ีีธึีฝีกีฝีฟีกีถีซึ ีดีฅีฎ ึีกีถีกีฏีธึีฉีตีกีดีข ีผีฅีฌีธีฏีกีถีฟีถีฅึีซ ีถีฅึีฐีธีฝึีธีพ ีคีฅีบีซ ีีกีตีกีฝีฟีกีถ: ีีกีฟีฏีกีถีทีกีฏีกีถ ีง, ีธึ ีฅีฉีฅ ีดีซีถีนึ 2020 ีฉีพีกีฏีกีถีจ ีชีกีดีกีถีธีฒ ึ ีดีฅีฏีถีธีฒ ีฆีขีธีฝีกีทึีปีซีฏีถีฅึีซ ึีกีถีกีฏีธึีฉีตีธึีถีจ ีฃึีฅีฉีฅ ีถีธึีตีถีถ ีงึ, ีกีบีก 2021 ีฉีพีกีฏีกีถีซึ ีฐีฅีฟีธ ีชีกีดีกีถีธีฒ ีฆีขีธีฝีกีทึีปีซีฏีถีฅึีซ ึีกีถีกีฏีธึีฉีตีธึีถีถ ีกีพีฅีฌีซ ีดีฅีฎ ีกีณ ีง ีกึีฑีกีถีกีฃึีฅีฌ, ึีกีถ ีดีฅีฏีถีธีฒีถีฅึีซีถีจ:


**ิณีฎีกีบีกีฟีฏีฅึ 2.** 

```{r, echo=FALSE, warning=FALSE, fig.width = 12, fig.height = 8}
tourism_comparation_plot_1
```


ีีทีฅีถึ, ีธึ ีดีซีถีนึ 2019ีฉ. ีดีฅีฏีถีธีฒ ึ ีชีกีดีกีถีธีฒ ีฆีขีธีฝีกีทึีปีซีฏีถีฅึีซ ีฉีซีพีจ ีฃึีฅีฉีฅ ีฐีกีพีกีฝีกึ ีงึ ึ ีธึีถีฅึ ีฏีกีตีธึีถ ีกีณีซ ีดีซีฟีธึีด: 2020ีฉ. ีฐีกีดีกีณีกึีกีฏีธีพ ีบีกีตีดีกีถีกีพีธึีพีกีฎี ีฆีขีธีฝีกีทึีปีซีฏีถีฅึีซ ีฉีซีพีจ ีฆีฃีกีฌีซีธึีฅีถ ีฏึีณีกีฟีพีฅึ: 2021-2023 ีฉีพีกีฏีกีถีถีฅึีซีถ ีฃึีกีถึีพีฅีฌ ีง ีกึีกีฃ ีฟีฅีดีบีฅึีธีพ ีพีฅึีกีฏีกีถีฃีถีธีฒีกีฏีกีถ ีกีณ: ีีกีฟีฏีกีถีทีกีฏีกีถ ีง, ีธึ ีซ ีฟีกึีขีฅึีธึีฉีตีธึีถ ีดีซีถีนึ 2019ีฉ. ีฃึีกีถึีพีกีฎ ึีธึึีกีถีซีทีถีฅึีซ, ีฅึีข ีดีฅีฏีถีธีฒีถีฅึีซ ึ ีชีกีดีกีถีธีฒีถีฅึีซ ีฉีซีพีจ ีฃึีฅีฉีฅ ีฐีกีพีกีฝีกึ ีงึ, ีกีตีฝ ีชีกีดีกีถีกีฏีกีฐีกีฟีพีกีฎีธึีดี ีจีฝีฟ ีบีกีทีฟีธีถีกีฏีกีถ ีฟีพีตีกีฌีถีฅึีซ, 1.5 ีกีถีฃีกีด ีกีพีฅีฌีซ ีทีกีฟ ีฆีขีธีฝีกีทึีปีซีฏ ีง ีชีกีดีกีถีฅีฌ ีีกีตีกีฝีฟีกีถ, ึีกีถ ีดีฅีฏีถีฅีฌ: ิฒีกึีกึีฑีกีฏ ีฟีกึีขีฅึีธึีฉีตีธึีถีจ ีกีตีฝ 3 ีฟีกึีซีถีฅึีซ ีจีถีฉีกึึีธึีด ีฏีกีฆีดีฅีฌ ีง 1.65 ีดีฌีถ ีดีกึีค: ิฑีตีฝีบีซีฝีธีพี 2021-23 ีฉีพีกีฏีกีถีถีฅึีซ ีจีถีฉีกึึีธึีด ีีกีตีกีฝีฟีกีถ ีง ีชีกีดีกีถีฅีฌ 4.86 ีดีฌีถ ีฆีขีธีฝีกีทึีปีซีฏ, ีซีฝีฏ ีดีฅีฏีถีฅีฌ ีง 3.22 ีดีฌีถ ีฆีขีธีฝีกีทึีปีซีฏ:

ีีทีฅีถึ, ีธึ 2023-ีซีถ ีชีกีดีกีถีธีฒีถีฅึีซ ีฉีซีพีจ ีกึีคีฅีถ ีพีฅึีกีฏีกีถีฃีถีพีฅีฌ ีง ึ ีกีณ ีง ีกึีฑีกีถีกีฃึีฅีฌ ีดีซีถีนีฐีกีดีกีณีกึีกีฏีกีตีซีถ 2019 ีฉีพีกีฏีกีถีซ ีดีกีฏีกึีคีกีฏีซึ, ีฝีกีฏีกีตีถ 2023 ีฉีพีกีฏีกีถีซีถ ีีกีตีกีฝีฟีกีถีซึ ีดีฅีฏีถีฅีฌ ีง 1.65 ีดีฌีถ ีฆีขีธีฝีกีทึีปีซีฏ, ีธึีจ ีคีฅีผึีฝ 12 ีฟีธีฏีธีฝีธีพ ีบีกีฏีกีฝ ีง ีดีซีถีนีฐีกีดีกีณีกึีกีฏีกีตีซีถ 2019 ีฉีพีกีฏีกีถีซ ีทึีปีกีถีซ 1.87 ีดีฌีถ ีดีฅีฏีถีธีฒ ีฆีขีธีฝีกีทึีปีซีฏีถีฅึีซึ:

**ิณีฎีกีบีกีฟีฏีฅึ 3.**  

```{r, echo=FALSE, warning=FALSE, fig.width = 12, fig.height = 8}
tourism_comparation_plot_2
```

ีีฟีกีฐีธีฃีซีน ีง ีถีกึ ีฆีธึีฟ ีฆีขีธีฝีกีทึีปีธึีฉีตีกีถ ีฟีพีตีกีฌีถีฅึีจ (ีฃีฎีกีบีกีฟีฏีฅึ 3), ีธึีธีถึ ีถีฅึีฏีกีตีกึีถีธึีด ีฅีถ ีีกีตีกีฝีฟีกีถ ีธึีบีฅีฝ ีฟีธึึีซีฝีฟ ีชีกีดีกีถีกีฎีถีฅึีซ ึ ีดีฅีฏีถีกีฎีถีฅึีซ ีฟีกึีขีฅึีธึีฉีตีธึีถีจ: 2024 ีฉีพีกีฏีกีถีซ ีกีผีกีปีซีถ ีฅีผีกีดีฝีตีกีฏีธึีด ีี ีฆีธึีฟ ีฆีขีธีฝีกีทึีปีธึีฉีตีกีถ ีฉีซีพีจ ีฏีกีฆีดีฅีฌ ีง 55 ีฐีกีฆีกึ ีดีกึีค, ีฝีกีฏีกีตีถ 2023 ีฉีพีกีฏีกีถีซ ีกีผีกีปีซีถ ีฅีผีกีดีฝีตีกีฏีธึีด ีถีธึีตีถ ึีธึึีกีถีซีทีจ ีฏีกีฆีดีฅีฌ ีงึ 116 ีฐีกีฆีกึ ีดีกึีค: ีีกีฝีฟีธึีฅีถ, 2024 ีฉีพีกีฏีกีถีซ ีกีผีกีปีซีถ ีฅีผีกีดีฝีตีกีฏีธึีด ีฆีธึีฟ ีชีกีดีกีถีธึีดีถีฅึีซ ีฉีซีพีจ ีกีพีฅีฌีซ ึีกีถ 2 ีกีถีฃีกีด ีบีกีฏีกีฝ ีง ีฅีฒีฅีฌี ีฐีกีดีฅีดีกีฟีกีฎ 2023 ีฉีพีกีฏีกีถีซ ีถีธึีตีถ ีชีกีดีกีถีกีฏีกีฐีกีฟีพีกีฎีซ ีฐีฅีฟ: ีีทีฅีถึ, ีธึ ีกีตีฝ ึีธึึีกีถีซีทีจ 2020 ีฉีพีกีฏีกีถีซ ีฐีฅีฟีฐีกีดีกีณีกึีกีฏีกีตีซีถ ีทึีปีกีถีซึ ีฝีฏีฝีกีฎ ีฆีฃีกีฌีซ ีกีณ ีงึ ีกึีฑีกีถีกีฃึีธึีด ีดีซีถีนึ 2024 ีฉีพีกีฏีกีถีซ ีกีผีกีปีซีถ ีฅีผีกีดีฝีตีกีฏีจ:

ีีทีฅีถึ, ีธึ 2023 ีฉีพีกีฏีกีถีซ ีกีผีกีปีซีถ ีฅีผีกีดีฝีตีกีฏีธึีด ีีกีตีกีฝีฟีกีถ ีง ีกีตึีฅีฌีฅีฌ 450 ีฐีกีฆีกึ ีดีกึีค, ีธึีซึ 50 ีฟีธีฏีธีฝีจ ีฏีกีด 225 ีฐีกีฆีกึีจ ีฅีฒีฅีฌ ีฅีถ ีีธึีฝีกีฝีฟีกีถีซ ิดีกีทีถีธึีฉีตีธึีถีซึ: 2024 ีฉีพีกีฏีกีถีซ ีกีผีกีปีซีถ ีฅีผีกีดีฝีตีกีฏีธึีด ีีกีตีกีฝีฟีกีถ ีง ีกีตึีฅีฌีฅีฌ 436 ีฐีกีฆีกึ ีดีกึีค, ีธึีซึ 42 ีฟีธีฏีธีฝีจ ีฏีกีด 184 ีฐีกีฆีกึีจ ีฅีฒีฅีฌ ีฅีถ ีีธึีฝีกีฝีฟีกีถีซึ: ีีกีฝีฟีธึีฅีถ, 2020 ีฉีพีกีฏีกีถีซึ ีฐีฅีฟีธ ีกีผีกีปีซีถ ีกีถีฃีกีด ีกีผีฏีก ีง ีีกีตีกีฝีฟีกีถ ีชีกีดีกีถีกีฎ ีฆีขีธีฝีกีทึีปีซีฏีถีฅึีซ ีฉีพีซ ีฏึีณีกีฟีธึีด: 2024 ีฉีพีกีฏีกีถีซ ีกีผีกีปีซีถ ีฅีผีกีดีฝีตีกีฏีธึีด 3.2 ีฟีธีฏีธีฝีธีพ ีกีพีฅีฌีซ ึีซีน ีฆีขีธีฝีกีทึีปีซีฏ ีง ีกีตึีฅีฌีฅีฌ ีีกีตีกีฝีฟีกีถ, ึีกีถ 2023 ีฉีพีกีฏีกีถีซ ีถีธึีตีถ ีชีกีดีกีถีกีฏีกีฐีกีฟีพีกีฎีธึีด, ีซีฝีฏ ีีธึีฝีกีฝีฟีกีถีซึ ีฅีฏีกีฎ ีฆีขีธีฝีกีทึีปีซีฏีถีฅึีซ ีฉีซีพีจ ีถีพีกีฆีฅีฌ ีง 18.7 ีฟีธีฏีธีฝีธีพ: ีีฏีกีฟีพีธึีด ีง ีถีกึ ีีธึีฝีกีฝีฟีกีถีซึ ีฅีฏีกีฎ ีฆีขีธีฝีกีทึีปีซีฏีถีฅึีซ ีฟีฅีฝีกีฏีกึีกึ ีฏีทีผีซ ีฏึีณีกีฟีธึีด:\*\*

ิตีฉีฅ ีฐีกีดีฅีดีกีฟีฅีถึ 2024 ีฉีพีกีฏีกีถีซ ีกีผีกีปีซีถ ีฅีผีกีดีฝีตีกีฏีจ 2023 ีฉีพีกีฏีกีถีซ ีถีธึีตีถ ีชีกีดีกีถีกีฏีกีฐีกีฟีพีกีฎีซ ีฐีฅีฟ, ีกีผีฏีก ีง ีถีกึ ีฟีธึึีซีฝีฟีถีฅึีซ ีกีถีฏีธึีด ิฑีี-ีซึ, ิณีฅึีดีกีถีซีกีตีซึ ึ ีึีกีถีฝีซีกีตีซึ: ิฑีี-ีซึ ีฟีธึึีซีฝีฟีกีฏีกีถ ีฐีธีฝึีฅึีจ ีฏึีณีกีฟีพีฅีฌ ีฅีถ ีกีพีฅีฌีซ ึีกีถ 2 ีกีถีฃีกีด (11 ีฐีกีฆีกึ ีกีตึีฅีฌีธึีซึ ีดีซีถีนึ 4.9 ีฐีกีฆีกึ), ิณีฅึีดีกีถีซีกีตีซึ ึ ีึีกีถีฝีซีกีตีซึี ีกีพีฅีฌีซ ึีกีถ 30 ีฟีธีฏีธีฝีธีพ: 2023 ีฉีพีกีฏีกีถีซ ีกีผีกีปีซีถ ีฅีผีกีดีฝีตีกีฏีธึีด ีกีตีฝ ีบีฅีฟีธึีฉีตีธึีถีถีฅึีซึ ีตีธึึีกึีกีถีนีตีธึึีซึ ีชีกีดีกีถีฅีฌ ีงึ ีดีธีฟ 5.4 ีฐีกีฆีกึ ีดีกึีค, ีซีฝีฏ 2024-ีซ ีกีผีกีปีซีถ ีฅีผีกีดีฝีตีกีฏีธึีด ีกึีคีฅีถ ีฐีกีดีกีบีกีฟีกีฝีญีกีถีกีขีกึ 3.6 ีธึ 3.5 ีฐีกีฆีกึ ีดีกึีค:


**ิณีฎีกีบีกีฟีฏีฅึ 4.**

```{r, echo=FALSE, warning=FALSE, fig.width = 12, fig.height = 8}
tourism_entery_map
```

ิฑีตีฝ ีบีกีฐีซีถ ีฆีขีธีฝีกีทึีปีซีฏีถีฅึีซ ีกีณ ีกีผีฏีก ีง ีีถีคีฏีกีฝีฟีกีถีซึ, ีึีกีฝีฟีกีถีซึ ึ ิปึีกีถีซึ: ีีถีคีฏีกีฝีฟีกีถีซึ ีชีกีดีกีถีกีฎ ีฆีขีธีฝีกีทึีปีซีฏีถีฅึีซ ึีกีถีกีฏีธึีฉีตีธึีถีจ ีกีณีฅีฌ ีง ีฃึีฅีฉีฅ 2 ีกีถีฃีกีด: 2023 ีฉีพีกีฏีกีถีซ ีกีผีกีปีซีถ ีฅีผีกีดีฝีตีกีฏีธึีด ีีกีตีกีฝีฟีกีถ ีง ีกีตึีฅีฌีฅีฌ 6.7 ีฐีกีฆีกึ ีีถีคีฏีกีฝีฟีกีถีซ ึีกีฒีกึีกึีซ (ีจีถีคีกีถีธึึ ีกีตึีฅีฌีธึีฉีตีธึีถีถีฅึีซ 1.5 ีฟีธีฏีธีฝีจ), ีซีฝีฏ 2024 ีฉีพีกีฏีกีถีซ ีกีผีกีปีซีถ ีฅีผีกีดีฝีตีกีฏีธึีดี ีกึีคีฅีถ 13.2 ีฐีกีฆีกึ ีฐีถีคีซีฏ (ีจีถีคีกีถีธึึ ีกีตึีฅีฌีธึีถีฅึีซ 3 ีฟีธีฏีธีฝีจ): ีึีกีฝีฟีกีถีซึ ึ ิปึีกีถีซึ ีกีตึีฅีฌีธึีถีฅึีซ ีกีณีจ ีฏีกีฆีดีฅีฌ ีง ีฐีกีดีกีบีกีฟีกีฝีญีกีถีกีขีกึ 25 ึ 17 ีฟีธีฏีธีฝ: 2024 ีฉีพีกีฏีกีถีซ ีกีผีกีปีซีถ ีฅีผีกีดีฝีตีกีฏีธึีด ีึีกีฝีฟีกีถีซึ ีชีกีดีกีถีฅีฌ ีง 62 ีฐีกีฆีกึ ีดีกึีค (ีจีถีคีกีถีธึึ ีกีตึีฅีฌีธึีฉีตีธึีถีถีฅึีซ 14 ีฟีธีฏีธีฝีจ), ีซีฝีฏ ิปึีกีถีซึี 34 ีฐีกีฆีกึ ีดีกึีค (ีจีถีคีกีถีธึึ ีกีตึีฅีฌีธึีถีฅึีซ 8 ีฟีธีฏีธีฝีจ):

ีีทีฅีถึ ีถีกึ, ีธึ 2024 ีฉีพีกีฏีกีถีซ ีกีผีกีปีซีถ ีฅีผีกีดีฝีตีกีฏีธึีด ิถีพีกึีฉีถีธึ ีดีซีปีกีฆีฃีกีตีซีถ ึีคีกีถีกีพีกีฏีกีตีกีถีธีพ ีฏีกีฟีกึีพีกีฎ ีธึีฒึีธึีธึีฉีตีธึีถีถีฅึีจ ีถีพีกีฆีฅีฌ ีฅีถ 4 ีฟีธีฏีธีฝีธีพี ีฐีกีดีฅีดีกีฟีกีฎ 2023 ีฉีพีกีฏีกีถีซ ีถีธึีตีถ ีชีกีดีกีถีกีฏีกีฐีกีฟีพีกีฎีซ ีฐีฅีฟ: 2023 ีฉีพีกีฏีกีถีซ ีกีผีกีปีซีถ ีฅีผีกีดีฝีตีกีฏีซ ีชีกีดีกีถีธึีดีถีฅึีซ 65 ีฟีธีฏีธีฝีจ ีฏีกีด 290 ีฐีกีฆีกึ ีดีกึีค ีชีกีดีกีถีฅีฌ ีง ีกีตีฝ ึีคีกีถีกีพีกีฏีกีตีกีถีธีพ, ีซีฝีฏ 2024 ีฉีพีกีฏีกีถีซ ีกีผีกีปีซีถ ีฅีผีกีดีฝีตีกีฏีธึีด ีชีกีดีกีถีธึีดีถีฅึีซ 64 ีฟีธีฏีธีฝีจ ีฏีกีด 279 ีฐีกีฆีกึ ีดีกึีค ีง ีชีกีดีกีถีฅีฌ ีกีตีฝ ึีคีกีถีกีพีกีฏีกีตีกีถีธีพ:



**ิณีฎีกีบีกีฟีฏีฅึ 5.**

```{r, echo=FALSE, warning=FALSE, fig.width = 12, fig.height = 8}
tourism_forecast
```


ีีฅึีปีซีถ ีฃีฎีกีบีกีฟีฏีฅึีจ ึีธึีตึ ีง ีฟีกีฌีซีฝ ีีกีตีกีฝีฟีกีถีซึ ีดีฅีฏีถีธีฒ ึ ีชีกีดีกีถีธีฒ ีฆีขีธีฝีกีทึีปีซีฏีถีฅึีซ ีฟีกึีฅีฏีกีถ ีคีซีถีกีดีซีฏีกีถ, ีซีถีนีบีฅีฝ ีถีกึ ีดีซีปีกีฏีกีตึีกีตีซีถ ีฏีกีถีญีกีฟีฅีฝีธึีดีจ: ิฟีฅีฟีกีฃีฎีฅึีธีพ ีถีฅึีฏีกีตีกึีพีกีฎ ีง ีดีซีถีนึ 2019 ีฉีพีกีฏีกีถีซ ีชีกีดีกีถีธึีดีถีฅึีซ ึ ีดีฅีฏีถีธึีดีถีฅึีซ ีดีซีปีซีถี 12 ีฟีธีฏีธีฝีกีถีธึ ีฟีกึีฅีฏีกีถ ีกีณีซ ีฉึีฅีถีคีกีตีซีถ ีฃีซีฎีจ: ิปีถีนีบีฅีฝ ีฅึึีธึีด ีง, 2024 ีฉีพีกีฏีกีถีซ ีกีผีกีปีซีถ ีฅีผีกีดีฝีตีกีฏีธึีด ีชีกีดีกีถีธึีดีถีฅึีซ ีฟีกึีฅีฏีกีถ ึีธึึีกีถีซีทีจ ีกึีคีฅีถ ีฐีกีฝีฅีฌ ีง ีฟีกึีฅีฏีกีถ ีฉึีฅีถีคีกีตีซีถ ีฃีฎีซีถ ึ ีธึีถีซ ีถีพีกีฆีดีกีถ ีดีซีฟีธึีด, ีธึีจ ีฏีกึีธีฒ ีง ีขีกึีกีฝีกีขีกึ ีกีถีคึีกีคีกีผีถีกีฌ ีฟีถีฟีฅีฝีกีฏีกีถ ึีธึึีกีถีซีทีถีฅึีซ, ีซีถีนีบีฅีฝ ีถีกึ ีจีถีฉีกึีซีฏ ีฐีกีทีพีฅีฏีทีผีซ ีพึีก: ีีกีตีกีฝีฟีกีถีซึ ีดีฅีฏีถีธีฒ ีฆีขีธีฝีกีทึีปีซีฏีถีฅึีซ ีฉีพีกึีกีถีกีฏีจ ีคีฅีผึีฝ ีธึีถีซ ีกีณีซ ีดีซีฟีธึีด:

<small>\* ิธีฝีฟ ิถีิฟ ีดีฅีฉีธีคีกีขีกีถีธึีฉีตีกีถี ยซึีกีถีฏีกึีกีฎ ีกีถีฑ, ีธึีถ ีซึ ีฝีธีพีธึีกีฏีกีถ ีดีซีปีกีพีกีตึีซึ ีฟีกึีขีฅึีพีธีฒ ีพีกีตึ ีง ีดีฅีฏีถีธึีด 12 ีกีดีฝีซึ ีบีกีฏีกีฝ ีชีกีดีฏีฅีฟีธีพ, ึ ีธึีด ีณีกีถีกีบีกึีฐีธึีคีธึีฉีตีกีถ ีฐีซีดีถีกีฏีกีถ ีถีบีกีฟีกีฏีถ ีกีตีฌ ีง, ึีกีถ ีกีตึีฅีฌีกีฎ ีพีกีตึีซึ ีพีกึีฑีกีฟึีพีธีฒ ีฃีธึีฎีธึีถีฅีธึีฉีตีกีถ ีซึีกีฏีกีถีกึีธึีดีจยป, ีฐีกีดีกึีพีธึีด ีง ีกีตึีฅีฌีธึ: ิถีขีธีฝีกีทึีปีซีฏีจ ีกีตีถ ีกีตึีฅีฌีธึีถ ีง, ีธีพ ีกีผีถีพีกีฆีถ ีดีฅีฏ ีฃีซีทีฅึ ีง ีดีถีธึีด ีกีตึีฅีฌีกีฎ ีพีกีตึีซ ีธึึีง ีฏีกึีกึีกีถีธึีด: ีีกีฝีฟีกึีซ ีดีฅีฏ ีกีถีฐีกีฟ, ีฅีฉีฅ ีฟีกึีพีก ีจีถีฉีกึึีธึีด 3 ีกีถีฃีกีด ีคีธึึีฝ ีฃีก ีธึีบีฅีฝ ีฆีขีธีฝีกีทึีปีซีฏ ีบีฅีฟีธึีฉีตีกีถ ีฟีกึีกีฎึีซึ, ีกีบีก ีดีฅีฏีถีธีฒ ีฆีขีธีฝีกีทึีปีซีฏีถีฅึีซ ีฉีซีพีจ ีฏีกีพีฅีฌีกีถีก 3-ีธีพ:

\*\* 2023 ีฉีพีกีฏีกีถีซ ีกีผีกีปีซีถ ีฅีผีกีดีฝีตีกีฏีซ ีฆีขีธีฝีกีทึีปีกีตีซีถ ีกีตึีฅีฌีธึีฉีตีธึีถีถีฅึีซ ีฟีพีตีกีฌีถีฅึีจ ีจีฝีฟ ีบีฅีฟีธึีฉีตีธึีถีถีฅึีซ ีดีธีฟีกึีฏีพีกีฎ ีฅีถ ีฟีกึีฅีฏีกีถ ีฟีพีตีกีฌีถีฅึีซ ีฐีซีดีกีถ ีพึีก, ึีกีถีซ ีธึ ีฐีกีฝีกีถีฅีฌีซ ีนีง ีฌีซีกึีชีฅึ ีฟีพีตีกีฌีถีฅึีซ ีขีกีฆีกีถ:</small>

-----

-----

ิตีฉีฅ ีฐีถีกึีกีพีธึ ีง, ีญีถีคึีธึีด ีฅีด ีกีตีฝ ีถีตีธึีฉีจ ีธึีฒีกึีฏีฅีฌ ีถีกึ ีกีตีถ ีดีกึีคีฏีกีถึ, ีธึีด ีกีตีถ ีฏีกึีฎีธึีด ีฅึ ีฏีกึีธีฒ ีง ีฐีฅีฟีกึึึึีฅีฌ:

**ิฑีี ีีิดีิฑิพิป ีีีีีิธ**

***ินีกีพีกีคีตีกีถ, ิฑีฒโคิฑโค (2024)โค ีีกีฐีดีกีถีซึ ีกีตีถ ีฏีธีฒีดโค ีีกีตีกีฝีฟีกีถีซ ีฟีธึึีซีฝีฟีกีฏีกีถ ีกีณีจ ึ ีฐีถีกึีกีพีธึ ีกีถีฏีธึีดีจ [Beyond the Border. Growth and Possible Decline of Armenia's tourism]โค Tvyal.com ีฐีกึีฉีกีฏ [Tvyal.com platform], 17-06-2024โค https://www.tvyal.com/newsletter/2024/2024_06_17***

**ิฑึีฃีฅีฌีพีธึีด ีง ีกีตีฝ ีฐีกึีฉีกีฏีซ ีถีตีธึีฉีฅึีจ ีกึีฟีกีฟีบีฅีฌ ีกีผีกีถึ ีฐีฒีธึีด ีฏีกีฟีกึีฅีฌีธึึ**    

<small> ิฑีตีฝ ึ ีดีฅึ ีขีธีฌีธึ ีกีตีฌ ีพีฅึีฌีธึีฎีธึีฉีตีธึีถีถีฅึีซ ีฟีพีตีกีฌีถีฅึีจ ีพีฅึึีพีกีฎ ีฅีถ ีบีกีทีฟีธีถีกีฏีกีถ ีกีฒีขีตีธึึีถีฅึีซึึ ีีกีทีพีกึีฏีถีฅึีจ ีกีดีขีธีฒีปีธึีฉีตีกีดีข ีฐีกีฝีกีถีฅีฌีซ ีฅีถ github-ีธึีด, ีคึีกีถึ ีฏีกึีฅีฌีซ ีง ีฝีฟีธึีฃีฅีฌ` ีกีตึีฅีฌีฅีฌีธีพ [github-ีซ](https://github.com/tavad/tvyal_newsletter/blob/main/2024/) ีดีฅึ ีงีปีจ, ีธึีฟีฅีฒ ีฟึีพีกีฎ ีฅีถ ีฟีพีตีกีฌีถีฅึีจ, ีฐีกีทีพีกึีฏีถีฅึีซ ึ ีฃีฎีกีบีกีฟีฏีฅึีถีฅึีซ ีฏีธีคีจึ</small>


-----

# ีิฑีิฑิณีีิพิฑิฟีีีินีีีี

<style>
.ai-services-banner-tvyal {
background-color: #0a192f;
color: #e6f1ff;
padding: 30px;
font-family: Arial, sans-serif;
border-radius: 10px;
box-shadow: 0 4px 6px rgba(0, 0, 0, 0.1);
position: relative;
overflow: hidden;
min-height: 400px;
display: flex;
flex-direction: column;
justify-content: center;
}
.ai-services-banner-tvyal::before {
content: '';
position: absolute;
top: -25%;
left: -25%;
right: -25%;
bottom: -25%;
background: repeating-radial-gradient(
circle at 50% 50%,
rgba(100, 255, 218, 0.1),
rgba(100, 255, 218, 0.1) 15px,
transparent 15px,
transparent 30px
);
animation: gaussianWaveTvyal 10s infinite alternate;
opacity: 0.3;
z-index: 0;
}
@keyframes gaussianWaveTvyal {
0% {
transform: scale(1.5) rotate(0deg);
opacity: 0.2;
}
50% {
transform: scale(2.25) rotate(180deg);
opacity: 0.5;
}
100% {
transform: scale(1.5) rotate(360deg);
opacity: 0.2;
}
}
.ai-services-banner-tvyal > * {
position: relative;
z-index: 1;
}
.ai-services-banner-tvyal h2,
.ai-services-banner-tvyal h3 {
margin-bottom: 20px;
color: #ccd6f6;
}
.ai-services-banner-tvyal ul {
margin-bottom: 30px;
padding-left: 20px;
}
.ai-services-banner-tvyal li {
margin-bottom: 10px;
}
.ai-services-banner-tvyal a {
color: #64ffda;
text-decoration: none;
transition: color 0.3s ease;
}
.ai-services-banner-tvyal a:hover {
color: #ffd700;
text-decoration: underline;
}
</style>

<div class="ai-services-banner-tvyal">
## [ิตีฉีฅ ีธึีฆีธึีด ีฅึ ีฑีฅึ ีฟีพีตีฌีถีฅึีซึ ึีฃีธึีฟ ึีกีฒีฅีฌ AI ีฃีธึีฎีซึีถีฅึีธีพ` ิดิปีิตี ีิติถ](mailto:a@tavadyan.com?subject=Let's Put Data to Work!)

### ีีฅีถึ ีกีผีกีปีกึีฏีธึีด ีฅีถึ

- Extensive databases for finding both international and local leads
- Exclusive reports on the Future of the Armenian Economy
- Work and browser automation to streamline operations and reduce staffing needs
- AI models for forecasting growth and optimizing various aspects of your business
- Advanced dashboarding and BI solutions
- Algorithmic trading

### [Let's Put Your Data to Work!](mailto:a@tavadyan.com?subject=Let's Put Data to Work!)

### [ีิปิฑีิตี ีิตี ินิปีิปี](mailto:a@tavadyan.com?subject=Work application)
</div>



-----

>
> ีีฅีฆ ีฏีกึีธีฒ ีฅีถ ีฐีฅีฟีกึึึึีฅีฌ ีถีกึ ีกีตีฝ ีถีตีธึีฉีฅึีจ.
>
> * [๐ผโ๐ฅถ๏ธ ีีกีตีกีฝีฟีกีถีซ ีฐีตีธึึีจีถีฏีกีฌีธึีฉีตีกีถ ีฝีกีผีนีธึีด](https://www.tvyal.com/newsletter/2024/2024_04_26)ึ
> * [๐ธ๐๐ฆ ิฟีกีบีซีฟีกีฌีซ ีกึีฟีกีฐีธีฝึ](https://www.tvyal.com/newsletter/2024/2024_03_01)ึ
>


-----


## English Summary

### ๐๐๐ Beyond the Border. Growth and Possible Decline of Armenia's tourism 

Since 2021, Armenia has experienced notable economic growth largely propelled by a surge in tourism. Prior to 2021, the flow of tourists was nearly balanced, with arrivals and departures maintaining equilibrium. However, post-2021, Armenia saw a significant rise in incoming tourists, outpacing departures and indicating a robust growth trend. This growth was bolstered by a seasonal pattern, with summer months attracting twice as many visitors as winter months. Despite challenges such as the pandemic-related disruptions in 2020, Armenia's tourism sector rebounded strongly, fueled by increased visits from Russian relocators and tourists. By 2023, tourism services exports reached $3 billion, underscoring the sector's pivotal role in Armenia's economic recovery and expansion.

However, recent data from early 2024 signals a shift. The number of tourists visiting Armenia has decreased compared to the previous year, marking the first decline since 2020. This downturn is particularly evident among visitors from key markets like Russia, the USA, Germany, and France, where arrivals have notably decreased. Conversely, arrivals from countries like India, Georgia, and Iran have shown growth. Additionally, the number of tourists departing Armenia continues to increase, highlighting a potential imbalance in tourism flows that could impact economic indicators and the country's current account. As Armenia navigates these fluctuations, sustaining and diversifying its tourism appeal remains critical for economic stability and growth in the coming years.

---

ิฑีตีฝ ีพีฅึีฌีธึีฎีธึีฉีตีธึีถีจ ีกีผีฏีก ีง ีถีกึ [ีดีฅึ ีฏีกีตึีงีปีธึีด](https://www.tvyal.com/newsletter/2024/2024_06_17), ีกีตีฝ ีพีฅึีฌีธึีฎีธึีฉีตีกีถ ีฏีธีคีจ ึ ีฟีพีตีกีฌีถีฅึีจ ีคึีพีกีฎ ีฅีถ ีถีกึ [Github-ีธึีด](https://github.com/tavad/tvyal_newsletter)ึ       

---    

 


ีีกึีฃีกีถึีถีฅึีธีพ,            
ิฑีฒีกีฝีซ ินีกีพีกีคีตีกีถ         
17.06.2024          
[tvyal.com](https://www.tvyal.com/)      
[tavadyan.com](https://www.tavadyan.com/)

---

[Was this email forwarded to you? Subscribe here.](https://www.tvyal.com/subscribe)

[ิฒีกีชีกีถีธึีคีกีฃึีพีฅึ](https://www.tvyal.com/subscribe)

       
---              
               


####### **ีึีทีกีคึีธึีฉีตีธึีถ. ีีฅึ ีงีฌ.ึีธีฝีฟีจ ีดีฅีตีฌีฌีซีฝีฉีซ ีดีฅีป ีง, ีธึีซ ีดีซีปีธึีธีพ ีฅีฝ ีฏีซีฝีพีธึีด ีฅีด ีทีกีขีกีฉีกีฏีกีถ ีถีตีธึีฉีฅึ, ีธึีธีถึ ีฐีซีดีถีกีฏีกีถีธึีด ีถีฅึีฏีกีตีกึีถีธึีด ีฅีถ ีีกีตีกีฝีฟีกีถีซ ีฟีถีฟีฅีฝีธึีฉีตีธึีถีจ: ีีตีธึีฉีฅึีจ ีถีฅึีกีผีธึีด ีฅีถ ีฃีฎีกีบีกีฟีฏีฅึีถีฅึ, [ีฟีพีตีกีฌีถีฅึีซ ีขีกีฆีกีถีฅึ](https://github.com/tavad/tvyal_newsletter), ีฟีฅีฝีกีถีตีธึีฉีฅึ, ีฐีธีคีพีกีฎีถีฅึ, [ีกีผึีกีถึ ีพีกีฐีกีถีกีฏีถีฅึ](https://www.tvyal.com/projects), ีฟีถีฟีฅีฝีกีฏีกีถ ีฃีธึีฎีซึีถีฅึ, ีฏีกีถีญีกีฟีฅีฝีธึีดีถีฅึ ึ ีฐีกีทีพีฅีฟีพีธึีฉีตีธึีถีถีฅึ: ิตีฉีฅ ึีกีถีฏีกีถีธึีด ีฅึ ีนีฅีฒีกึีฏีฅีฌ ีขีกีชีกีถีธึีคีกีฃึีธึีฉีตีธึีถีจ, ีญีถีคึีธึีด ีฅีด ีฟีฅีฒีฅีฏีกึึีฅึ ีซีถีฑ, ึ ีฅีฝ ีฏีฐีฅีผีกึีถีฅีด ีฑีฅึ ีงีฌ. ึีธีฝีฟีจ ึีธึึีกีฏีซึ: ิณึีฅึ ีถีกึ ีฅีฉีฅ ีธึีถีฅึ ีดีฅีถีฏีถีกีขีกีถีธึีฉีตีธึีถีถีฅึ:**

####### **Important! Your email is part of the mailing list where I share weekly materials primarily focused on the Armenian economy. These materials encompass charts, [databases](https://github.com/tavad/tvyal_newsletter), videos, articles, [online dashboards](https://www.tvyal.com/projects), economic tools, forecasts, and reports. If you wish to unsubscribe, please let me know, and I will remove your email from the list. Please share your comments as wellโค**







