---
title: "Tvyal Newsletter"
date: "2024-09-02"
output: html_document
---

```{r setup, include=FALSE}
knitr::opts_chunk$set(echo = FALSE)

library(tidyverse)
library(RcppRoll)
library(scales)
library(gt)

# rm(list = ls()); gc()

setwd(dirname(rstudioapi::getActiveDocumentContext()$path))

source("../../initial_setup.R")

```

```{r get data, include=FALSE}

arm_trade_country <- 
  read_csv("arm_trade_country.csv") 

arm_trade_commodity <- 
  read_csv("arm_trade_commodity.csv")

names_dic <- 
  read_csv("names_en_am_ru_short.csv") |> 
  mutate(hs2 = as.character(hs2))

commodity_groups_dic <- 
  read_csv("commodity_groups_dic.csv")

```

```{r add regions, include=FALSE}
EU = c("Austria", "Belgium", "Bulgaria", "Croatia", "Cyprus", "Czech Rep.",
       "Denmark", "Estonia", "Finland", "France", "Germany", "Greece", "Hungary",
       "Ireland", "Italy", "Latvia", "Lithuania", "Luxembourg", "Malta", "Netherlands",
       "Poland", "Portugal", "Romania", "Slovakia", "Slovenia", "Spain", "Sweden")

EAEU = c("Russian Federation", "Kazakhstan", "Belarus", "Armenia", "Kyrgyzstan")
        
Middle_East = c("Bahrain", "Egypt", "Iran", "Iraq", "Israel", "Jordan", "Kuwait",
                "Lebanon", "Oman", "Qatar", "Saudi Arabia", "Syria", "Turkey", 
                "United Arab Emirates", "Yemen")

China = c("China", "Hong Kong")

arm_trade_country <- 
  arm_trade_country |> 
  mutate(country_region = case_when(
    country %in% EU ~ "EU",
    country %in% EAEU ~ "EAEU",
    country %in% Middle_East ~ "Middle East",
    country %in% China ~ "Greater China",
    TRUE ~ "Other countries"
  ))

rm(EU, EAEU, Middle_East, China)
```


```{r plot 1 arm trade by regions, include=FALSE}
region_dic <- 
  tibble(
    country_region = c("EAEU", "EU", "Greater China", "Middle East", "Other countries"),
    country_region_arm = c("ԵԱՏՄ", "ԵՄ", "Մեծ Չինաստան", "Միջին Արևելք", "այլ պետություններ")
  )

plot_1_arm_trade_by_regions <-
  arm_trade_country |> 
  mutate(date = date + months(1) - days(1)) |> 
  group_by(country_region, date) |> 
  summarise(export = sum(export, na.rm = TRUE), .groups = "drop") |> 
  group_by(country_region) |> 
  mutate(
    export_yoy = roll_sumr(export, 12)
  ) |> 
  na.omit() |> 
  filter(
    date >= ym("2019-12")
  ) |> 
  left_join(region_dic, by = "country_region") |> 
  mutate(
    country_region_arm = fct_inorder(country_region_arm)
  ) |> 
  ggplot(aes(date, export_yoy / 1e6, color = country_region_arm)) +
  geom_line(linewidth = 1.5, alpha = 1) +
  scale_x_date(date_breaks = "1 year", date_labels = "%Y") +
  scale_y_continuous(n.breaks = 6, labels = number_format(), limits = c(0,6)) +
  scale_color_manual(values = colfunc2(5)) +
  labs(
    x = NULL,
    y = NULL,
    color = NULL,
    title = "Հայաստանի Միջին Արևելք արտահանումը ԵԱՏՄ արտահանումից մեծ է",
    subtitle = "ՀՀ արտահանումը ըստ տարածաշրջանների\nմլրդ ԱՄՆ դոլար, տարեկան (տվյալ ամիսը նախորդ տարվա նույն ամսվա համեմատ)",
    caption = caption_f("Comtrade")
  )
```


```{r plot 2 exports by country, include=FALSE}

country_chosen = c("United Arab Emirates", "Russian Federation", "Hong Kong")

plot_2_exports_by_country <- 
  arm_trade_country |> 
  mutate(
    country = ifelse(country %in% country_chosen, country, "The Rest (Other countries)"),
  ) |> 
  bind_rows(
    arm_trade_country |> mutate(country = "Total")
  ) |> 
  pivot_longer(
    contains("port"),
    names_to = "direction"
  ) |> 
  group_by(country, year, month, date, direction) |> 
  summarise(value = sum(value), .groups = "drop") |> 
  arrange(country, direction, date) |> 
  group_by(country, direction) |> 
  mutate(
    value_yoy = roll_sumr(value, 12),
    country = factor(
      country, 
      levels = c("Russian Federation", "United Arab Emirates",
                 "Hong Kong", "Total", "The Rest (Other countries)"),
      labels = c("Ռուսաստանի Դաշնություն", "Արաբական Միացյալ Էմիրություններ",
                 "Հոնկոնգ", "Ընդամենը", "Մնացածը (այլ պետություններ)"),
    )
  ) |> 
  filter(
    direction != "import_consignment",
    country != "Ընդամենը",
    year >= 2015
  ) |>
  ungroup() |> 
  na.omit() |> 
  filter(date >= ym("2020-01")) |> 
  ggplot(aes(date, value_yoy / 1e6, color = direction)) +
  geom_line(linewidth = 1.5) +
  scale_x_date(date_breaks = "1 year", date_labels = "%Y") +
  facet_wrap(~country, scales = "free") +
  # scale_y_continuous(limits = c(0, 4), labels = dollar_format()) +
  scale_color_manual(
    values = new_palette_colors[c(6,2)],
    labels = c("Արտահանում", "Ներմուծում")
  ) +
  labs(
    x = NULL,
    y = NULL,
    color = NULL,
    title = "Հայաստանից ներմուծումը և արտահանումը",
    subtitle = "Մլրդ ԱՄՆ դոլար, տարեկան (տվյալ ամիսը նախորդ տարվա նույն ամսվա համեմատ)",
    caption = caption_f("Armstat")
  )

```


```{r table 1 exports by regions, include=FALSE}
main_table_generator <- 
  function(tbl, year_, direction_ = "export", exclude_info_years, language){
    
    result_tbl <- 
      tbl |> 
      bind_rows(
        tbl |> 
          mutate(country_region = "Total")
      ) |> 
      group_by(year, country_region) |> 
      summarise(
        export = sum(export),
        import = sum(import_origin),
        .groups = "drop"
      ) |> 
      pivot_longer(c(export, import), names_to = "direction") |> 
      arrange(country_region, direction, year) |> 
      group_by(country_region, direction) |> 
      mutate(pct_growth = value / lag(value) - 1) |> 
      arrange(direction, year, country_region) |> 
      group_by(direction, year) |> 
      mutate(pct_part = value / sum(value) * 2) |> 
      ungroup() |> 
      filter(
        year %in% year_,
        direction == direction_
      ) |> 
      mutate(value = value / 1000) |> 
      pivot_wider(
        names_from = c(year, direction),
        values_from = c(value, pct_growth, pct_part),
        names_vary = "slowest"
      ) |> 
       select(-matches(paste0("pct_.*_", exclude_info_years, collapse = "|")))
  
    if(language == "rus"){
      result_tbl <- result_tbl |>  
        mutate(
          country_region = case_match(
            country_region,
            "EAEU" ~ "ЕАЭС",
            "EU" ~ "ЕС",
            "Greater China" ~ "Большой Китай",
            "Middle East" ~ "Средней Восток",
            "Other countries" ~ "Другие страны",
            "Total" ~ "Всего"
          )
        )
    } else if(language == "arm"){
      result_tbl <- result_tbl |>  
        mutate(
          country_region = case_match(
            country_region,
            "EAEU" ~ "ԵԱՏՄ",
            "EU" ~ "ԵՄ",
            "Greater China" ~ "Մեծ Չինաստան",
            "Middle East" ~ "Միջին Արևելք",
            "Other countries" ~ "Այլ պետություններ",
            "Total" ~ "Ընդամենը"
          )
        )
    }
    
    return(result_tbl)  
  }

table_1_exports_by_regions <- 
  main_table_generator(
    arm_trade_country |> filter(month %in% 1:6), year_ = 2021:2024,
    direction_ = "export", exclude_info_years = c(2021:2022), language = "arm"
  ) |> 
  gt() |> 
  fmt_number(
    columns = contains("value"),
    decimals = 1, 
    use_seps = TRUE,
  ) |> 
  fmt_number(
    columns = contains("pct"),
    scale_by = 100,
    decimals = 1,
    pattern = "{x}%"
  ) |> 
  cols_label(
    country_region = "", 
    value_2021_export = "մլն․ $", 
    value_2022_export = "մլն․ $", 
    value_2023_export = "մլն․ $", 
    pct_growth_2023_export = "% աճ", 
    pct_part_2023_export = "% ընդ․", 
    value_2024_export = "մլն․ $", 
    pct_growth_2024_export = "% աճ", 
    pct_part_2024_export = "%  ընդ․"
  ) |> 
  # tab_spanner(
  #   label = "Արտահանում",
  #   columns = country_region
  # ) |>
  tab_spanner(
    label = "2021",
    columns = contains("2021")
  ) |>
  tab_spanner(
    label = "2022",
    columns = contains("2022")
  ) |>
  tab_spanner(
    label = "2023",
    columns = contains("2023")
  ) |> 
  tab_spanner(
    label = "2024",
    columns = contains("2024")
  ) |> 
  tab_header(
    title = "Աղյուսակ 1. Հայաստանի արտահանումը ըստ տարածաշրջանների",
    subtitle = "Տվյալները տրված են առաջին կիսամյակի կտրվածքով"
  ) |> 
  tab_footnote(
    footnote = caption_f("armstat.am")
  )

```


```{r plot 3 exports forecast, include=FALSE}
exports_forecast <- read_csv("exports_forecast.csv")

plot_3_exports_forecast <- 
  exports_forecast |> 
  mutate(across(matches("ribbon|value"), ~.x/1e6)) |> 
  ggplot(aes(date, value, color = info, lty = model_name)) +
  geom_segment(
    aes(x = ymd("2020-01-01"), y = 8.5, xend = ymd("2024-06-30"), yend = 8.5),
    arrow = arrow(length = unit(0.02, "npc")),
    color = new_palette_colors[3],
    lineend = "round", linejoin = "mitre"
  ) +
  geom_segment(
    aes(x = ymd("2024-06-30"), y = 0, xend = ymd("2024-06-30"), yend = 15),
    color = "gray", linetype = 2,
  ) +
  geom_line(linewidth = 1) +
  geom_ribbon(aes(ymin = ribbon_low , ymax = ribbon_high), alpha = .2) +
  geom_hline(yintercept = 0, color = "gray") +
  geom_text(
    aes(
      x = ymd("2022-01-01"), y = 10.3, fontface = "plain",
      label = "2024թ. հունիսի դրությամբ 12-ամսյա\nարտահանումը կազմել է 13.1 մլրդ դոլար,\nորից 62.4%-ը «Թանկարժեք քարեր և մետաղներ» (ԱՏԳ ԱԱ 71):\n2022թ. արտահանումը 3 մլրդ դոլար էր,\nորից այս ապրանքախումբը՝ 10.8%:"
    ),
    size = 3.2,
    color = "gray40",
    family = "DejaVu Sans Light"  # Change to a font that supports Armenian
  ) +
  scale_x_date(date_breaks = "1 year", date_labels = "%Y") +
  scale_y_continuous(breaks = seq(0,14,2), labels = dollar_format(), limits = c(0, 15)) +
  scale_color_manual(
    values = new_palette_colors[c(6,2)],
    labels = c("Ամբողջական արտահանումը", "Արտահանումը, բացառությամբ թանկարժեք քարեր և մետաղներ (ԱՏԳ ԱԱ 71)")
  ) +
  scale_linetype_manual(
    values = c(1, 2, 3),
    labels = c("Իրական տվյալներ", "ETS կանխատեսում", "STLM կանխատեսում")
  ) +
  guides(
    color = guide_legend(order = 1),
    linetype = guide_legend(order = 2)
  ) +
  labs(
    x = NULL,
    y = NULL,
    color = NULL,
    linetype = NULL,
    title = "ՀՀ արտահանման կանխատեսում",
    subtitle = "Մլրդ ԱՄՆ դոլար, տարեկան (տվյալ ամիսը նախորդ տարվա նույն ամսվա համեմատ) *",
    caption = caption_f()
  )

```


```{r plot 4 gold trade, include=FALSE}
arm_trade_commodity_groupped <- 
  arm_trade_commodity |> 
  group_by(date, hs2) |> 
  summarise(
    import = sum(import),
    export = sum(export),
    .groups = "drop"
  ) |> 
  pivot_longer(c(import, export), names_to = "direction") |> 
  arrange(hs2, direction, date)

arm_trade_commodity_groupped |> 
  filter(direction == "export") |> 
  mutate(is71 = ifelse(hs2 == 71, "71", "not71")) |> 
  group_by(is71, date) |> 
  summarise(value = sum(value), .groups = "drop") |>
  mutate(value = roll_sumr(value, 12)) |> 
  filter(date >= ymd("2019-12-01")) |> 
  group_by(date) |> 
  mutate(
    total = sum(value),
    pct = value / total
  )
  # view()

arm_trade_commodity_groupped |> 
  filter(
    # direction == "export",
    hs2 == 71, 
    date >= ymd("2022-01-01")
  ) |> 
  mutate(
    direction = ifelse(direction == "export", "Արտահանում", "Ներմուծում")
  ) |> 
  mutate(date = date + days(16)) |> 
  ggplot(aes(date, value/1e3, fill = direction)) +
  geom_col() +
  facet_wrap(~direction, scales = "free_y", ncol = 1) +
  scale_y_continuous(labels = dollar_format()) +
  scale_fill_manual(values = new_palette_colors[c(6,2)]) +
  labs(
    x = NULL,
    y = NULL,
    fill = NULL,
    title = "Թանկարժեք քարերի և մետաղների արտահանում (ԱՏԳ ԱԱ 71)",
    subtitle = "մլն դոլար, ամսական",
    caption = caption_f()
  ) +
  theme(
    legend.position = "drop"
  )

plot_4_gold_trade <- 
  arm_trade_commodity_groupped |> 
  filter(
    # direction == "export",
    hs2 == 71, 
    date >= ymd("2022-01-01")
  ) |> 
  mutate(
    value = value/1e6,
    text = ifelse(date >= ymd("2023-09-01"), number(value, accuracy = 0.01), ""),
    value = ifelse(direction == "export", value, -value),
    direction = ifelse(direction == "export", "Արտահանում", "Ներմուծում")
  ) |> 
  mutate(date = date + days(16)) |> 
  ggplot(aes(date, value)) +
  geom_col(aes(fill = direction)) +
  geom_hline(yintercept = 0, color = "gray30") +
  geom_text(
    aes(label = text, color = direction,
    vjust = ifelse(direction == "Արտահանում", -0.3, 1.3))
  ) +
  geom_text(
    data = tibble(
      x = ymd("2022-07-01"), y = c(0.4,-0.4),
      label = c("Արտահանում", "Ներմուծում")
    ),
    mapping = aes(x, y , label = label, color = label),
    size = 5
  ) +
  scale_y_continuous(labels = NULL) +
  scale_fill_manual(values = new_palette_colors[c(6,2)]) +
  scale_color_manual(values = new_palette_colors[c(6,2)]) +
  labs(
    x = NULL,
    y = NULL,
    fill = NULL,
    title = "Թանկարժեք քարերի և մետաղների արտահանում (ԱՏԳ ԱԱ 71)",
    subtitle = "մլրդ դոլար, ամսական",
    caption = caption_f("Armstat")
  ) + 
  theme(
    legend.position = "drop",
    panel.grid.major.y = element_blank()
  )

```







Միայն 2 (2035մլն) մլրդ դոլարի ոսկի ներմուծվել է Հայաստան Ռուսատանից 2024 թվականի ապրիլին, որից հետո կտրուկ անկում է ապրել։ Մայիս ամսին ներմուծվել է 471 մլն դոլարի ոսկի։ մայիս / ապրիլ ներմուծումը ընկել է 4.3 անգամ




***English summary below.***

Հարգելի գործընկեր,

Հուսով եմ լավ եք:
Ներկայացնում եմ այս շաբաթվա վերլուծությունները և աշխատանքները.

**ՈՒՇԱԴՐՈՒԹՅՈՒՆ․ ՄԵՆՔ !!PODCAST!! ՈՒՆԵՆՔ․ ՄԱՆՐԱՄԱՍՆԵՐԸ ՆԵՐՔԵՎՈՒՄ**

## 🤒🟨♻️ [Ոսկու տենդի շարունակություն.<br>Հայաստանի արտահանման 75%-ը ոսկի և ադամանդ է](https://www.tvyal.com/newsletter/2024/2024_09_02)

Վերջի երկուս ու կես տարիների ընթացքում Հայաստանի առևտրաշրջանառության կառուցվածքը գրանցել է զգալի փոփոխություններ։ 2023 թվականին արտահանումը աճել է 55,3 տոկոսով՝ 5,4 միլիարդ դոլարից (2022) հասնելով 8,4 միլիարդ դոլարի։ Միաժամանակ ներմուծումն աճել է 40,2 տոկոսով՝ նույն ժամանակահատվածում 8,8 միլիարդ դոլարից հասնելով 12,3 միլիարդ դոլարի: Վերջին երկու տարիների ընթացքում արտահանումը և ներմուծումը աճել են համապատասխանաբար 2,8 և 2,3 անգամ։ Առկա են նաև զգալի կառուցվածքային փոփոխություններ առևտրաշրջանառության մեջ։

Թանկարժեք քարերն ու մետաղները (ԱՏԳ ԱԱ 71)՝ հիմնականում ոսկու արտահանումը, դարձել են արտահանման գերակշռող ճյուղ՝ 2023 թվականի ընդհանուր արտահանման մոտ 1/3-ը կազմել է թանկարժեք քարերի և մետաղների վերաարտահանումը։ Ոսկու վերաարտահնման սրընթաց աճը սկսվել է 2023 թվականի նոյեմբերից և դեռ շարունակվում է։ 2023 թվականին վերաարտահանման մեջ 2/3 մասը զբաղեցնում է այս ապրանքատեսակի վերաարտահանումը։
  

>
> Կարդացեք այս հետազոտության առաջին հատվածը.
>
> [🚀♻🟨 Ոսկու տենդ. Հայաստանի արտահանման կեսը վերաարտահանում է](https://www.tvyal.com/newsletter/2024/2024_04_12)։
>


Գծապատկեր 1.

```{r plot1, echo=FALSE, warning=FALSE, message=FALSE, fig.width = 12, fig.height = 8}
plot_1_arm_trade_by_regions
```


Հայաստանի արտահանումը 2024 թվականի մարտ ամսին հարաբերած նախորդ տարվա նույն ժամանակահատվածի հետ արդեն կազմել է 11.2 մլրդ դոլար, որից միայն 54.7 տոկոսը կամ 6.1 մլրդ դոլարը թանկարժեք և կիսաթանկարժեք քարերի ու մետաղների արտահանումն է: Նշենք, որ 2023 թվականի մարտ ամիսը հարաբերած 2022 թվականի նույն ժամանակահատվածի հետ, Հայաստանի արտահանումը կազմում էր 6.3 մլրդ դոլար, որից 1.3 մլրդ դոլարն էր կամ 20.2% թանկարժեք և կիսաթանկարժեք քարերի և մետաղների արտահանումը: 6.1 մլրդ դոլարի թանկարժեք և կիսաթանկարժեք քարերը և մետաղները հիմնականում վերաարտահանվել են Ռուսատանից դեպի Միացյալ Արաբական Էմիրություններ և Հոնկոնգ։ Մեր կողմից գնահատված վերաարտահանումը 2024 թվականի մարտին 12-ամսյա կտրվածքով կազմում է 11.2 մլրդ դոլարից մոտ 65%: [Վերաարտահանման մեթոդաբանությունը ներկայացված է այս հղումով](https://www.tvyal.com/newsletter/2024/2024_04_12):

Գծապատկեր 2.

```{r plot2, echo=FALSE, warning=FALSE, message=FALSE, fig.width = 12, fig.height = 8}
plot_2_exports_by_country
```


>
> 2024 թվականի առաջին եռամսյակում արտահանման **75%-ը** թանկարժեք և կիսաթանկարժեք քարեր ու մետաղներ է։
>

Միայն 2024 թվականի առաջի եռամսյակի կտրվածքով ՀՀ արտահանումը կազմել է 4.4 մլրդ դոլար, իսկ ներմուծումը 4.7 մլրդ դոլար: Համեմատության համար 2023 թվականի առաջին եռամսյակում արտահանումը կազմել էր 1.6 մլրդ դոլար (2.72 անգամ աճ), իսկ ներմուծումը 2.7 մլրդ դոլար (1.76 անգամ աճ): 2021թ. Հայաստանի ամբողջական արտահանումը կազմում էր 3.0 մլրդ դոլար, իսկ ներմուծումը 5.4: Այդ ժամանակահատվածում ներմուծումը 1.62 անգամ ավելի մեծ էր արտահանումից, իսկ 2024 թվականի առաջին երեք ամիսների կտրվածքով այդ հարաբերությունը կազմում է 1.07: Այսինքն 2024 թվականի առաջին 3 ամիսների կտրվածքով ներմուծումը ընդամենը 7 տոկոսով է գերազանցում արտահանումը, որը առաջին հայացքից մեծ առաջընթաց է պատմականորեն Հայաստանի բացասական ապրանքային հաշվեկշռի հավասարակշռման տեսանկյունից, սակայն կառուցվածքային փոփոխությունները այլ բանի մասին են խոսում:

Եթե 2024 թվականի հաջորդ եռամսյակներում արտահանումը և ներմուծումը նույն ցուցանիշներն են ցուցաբերելու, ապա տարվա վերջին արտահանումը կազմելու է մոտ 18 մլրդ դոլար, իսկ ներմուծումը 19 մլրդ դոլար, այսինքն համապատասխանաբար մոտ 2 և 1.6 անգամ աճ մեկ տարվա ընթացքում:


Աղյուսակ 1.

```{r table1, echo=FALSE, warning=FALSE, message=FALSE, fig.width = 12, fig.height = 8}
table_1_exports_by_regions
```


2024 թվականի առաջին եռամսյակում արտահանման արդեն 74.6 տոկոսը թանկարժեք և կիսաթանկարժեք քարեր և մետաղներն են եղել\` կազմելով 3.3 մլրդ դոլար: Թանկարժեք և կիսաթանկարժեք քարերի ու մետաղների մեծ մասը\` 76 տոկոսը, ոսկու վերաարտահանումն է\` 2.5 մլրդ դոլար կամ 37.5 տոննա: Մեկ տոննայի արտահանման արժեքը կազմել է 66.9 մլն դոլար: Նույն ժամանակահատվածում ըստ պաշտոնական վիճակագրության ներմուծվել է 56.2 տոննա ոսկի ընդհանուր 2.2 մլրդ դոլար արժողությամբ: Մեկ տոննայի ներմուծման արժեքը կազմել է 39.6 մլրդ դոլար: Միջազգային շուկայում ոսկու մեկ տոննայի միջին գինը այս ժամանակահատվածում եղել է 73.1 մլն դոլար:

Եթե համեմատենք  2024 թվականի առաջին եռամսյակը 2023 թվականի առաջին եռամսյակի հետ ըստ արտահանման խոշորացված ապրանքային խմբերի (գծապատկեր 4) աճ են արձանագրել հիմնականում\` թանկարժեք քարերը և մետաղները (8.7 անգամ), տեքստիլը և կոշկեղենը (42.7%) ինչպես նաև հանքաքարը և խտանյութը ունեցել է վերականգնողական աճ (18.5%): Մնացած բոլոր ավանդական ապրանքների արտահանումը կրճատվել է\` մետաղների և դրանցից արտադրանքի արտահանումը կրճատվել է 2.3 անգամ, տրանսպորտի և տեխնիկայի արտահանումը, որը մեր գնահատականով եղել է վերաարտահանում այլ երկրներից դեպի ՌԴ, կրճատվել է 12.4% տոկոսով, գյուղատնտեսական արտադրանքի արտահանումը (բացառությամբ ըմպելիքների) կրճատվել է 17.0%, ծխախոտը\` 6.1 տոկոս, ալկոհոլային և ոչ ալկոհոլային խմիչքները\` 1.0%, քիմիական նյութերի արտահանումը\` 31.0%, իսկ էլեկտրոէներգիան\` 35.5%:

>
> Նշենք, որ մեր կողմից ստեղծվել է օնլայն հարթակ, որը գնահատում և կանխատեսում է Հայաստանի արտահանումը՝ տարբեր տարածաշրջաններով և ապրանքներով։ Հարթակում տրված է ավելի քան 2000 կանխատեսում։
>
>[Ավելի քան 2000 կանխատեսում. Հայաստանի արտահանումը](https://tavad.shinyapps.io/exports_forecast/):
>


Գծապատկեր 3.

```{r plot3, echo=FALSE, warning=FALSE, message=FALSE, fig.width = 12, fig.height = 8}
plot_3_exports_forecast
```


Ընդհանուր առաքմամբ առկա է արտահանման և տնտեսական ակտիվության աճ, սակայն սա իրականում պայմանավորված է ոսկու վերաարտահանման զգալի աճով: Առանց այս ցուցանիշի աճի նշված տնտեսական ցուցանիշները անկում են գրանցում: Ընդհանուր առմամբ այս հանգամանքի մեծ ռիսկեր է պարունակում, քանի որ տնտեսության աճը այս պահին կապված է արտաքին ազդակների հետ և արտաքին ազդակներից որևիցե մեկի փոփոխության պարագայում և ոսկու վերաարտահանման էական նվազման պարագայում տնտեսությունը դառնում է խոցելի:


Գծապատկեր 4.

```{r plot4, echo=FALSE, warning=FALSE, message=FALSE, fig.width = 12, fig.height = 8}
plot_4_gold_trade
```



-----

-----

Եթե հնարավոր է, խնդրում եմ այս նյութը ուղարկել նաև այն մարդկանց, ում այն կարծում եք կարող է հետաքրքրել:

**ԱՅՍ ՀՈԴՎԱԾԻ ՀՂՈՒՄԸ**

***Թավադյան, Աղ․Ա․ (2024)․ Հայաստան` Կովկասի վագր, թե՞ թանկ երազանք․ Հայաստանի տնտեսական աճի պատրանքը [Tvyal.com platform], 02-09-2024․ https://www.tvyal.com/newsletter/2024/2024_09_02***

**Արգելվում է այս հարթակի նյութերը արտատպել առանց հղում կատարելու։**    

<small>\* Այս և մեր բոլոր այլ վերլուծությունների տվյալները վերցված են պաշտոնական աղբյուրներից։ Հաշվարկները ամբողջությամբ հասանելի են github-ում, դրանք կարելի է ստուգել` այցելելով [github-ի](https://github.com/tavad/tvyal_newsletter/blob/main/2024/) մեր էջը, որտեղ տրված են տվյալները, հաշվարկների և գծապատկերների կոդը։

</small>


-----

# ՀԱՄԱԳՈՐԾԱԿՑՈՒԹՅՈՒՆ

<style>
.ai-services-banner-tvyal {
background-color: #0a192f;
color: #e6f1ff;
padding: 30px;
font-family: Arial, sans-serif;
border-radius: 10px;
box-shadow: 0 4px 6px rgba(0, 0, 0, 0.1);
position: relative;
overflow: hidden;
min-height: 400px;
display: flex;
flex-direction: column;
justify-content: center;
}
.ai-services-banner-tvyal::before {
content: '';
position: absolute;
top: -25%;
left: -25%;
right: -25%;
bottom: -25%;
background: repeating-radial-gradient(
circle at 50% 50%,
rgba(100, 255, 218, 0.1),
rgba(100, 255, 218, 0.1) 15px,
transparent 15px,
transparent 30px
);
animation: gaussianWaveTvyal 10s infinite alternate;
opacity: 0.3;
z-index: 0;
}
@keyframes gaussianWaveTvyal {
0% {
transform: scale(1.5) rotate(0deg);
opacity: 0.2;
}
50% {
transform: scale(2.25) rotate(180deg);
opacity: 0.5;
}
100% {
transform: scale(1.5) rotate(360deg);
opacity: 0.2;
}
}
.ai-services-banner-tvyal > * {
position: relative;
z-index: 1;
}
.ai-services-banner-tvyal h2,
.ai-services-banner-tvyal h3 {
margin-bottom: 20px;
color: #ccd6f6;
}
.ai-services-banner-tvyal ul {
margin-bottom: 30px;
padding-left: 20px;
}
.ai-services-banner-tvyal li {
margin-bottom: 10px;
}
.ai-services-banner-tvyal a {
color: #64ffda;
text-decoration: none;
transition: color 0.3s ease;
}
.ai-services-banner-tvyal a:hover {
color: #ffd700;
text-decoration: underline;
}
</style>

<div class="ai-services-banner-tvyal">
## [Եթե ուզում եք  AI գործիքներով ձեր տվյալներից օգուտ քաղել` ԴԻՄԵՔ ՄԵԶ](mailto:a@tavadyan.com?subject=Let's Put Data to Work!)

### Մենք առաջարկում ենք

- Extensive databases for finding both international and local leads
- Exclusive reports on the Future of the Armenian Economy
- Work and browser automation to streamline operations and reduce staffing needs
- AI models for forecasting growth and optimizing various aspects of your business
- Advanced dashboarding and BI solutions
- Algorithmic trading

### [Let's Put Your Data to Work!](mailto:a@tavadyan.com?subject=Let's Put Data to Work!)

### [ՄԻԱՑԵՔ ՄԵՐ ԹԻՄԻՆ](mailto:a@tavadyan.com?subject=Work application)
</div>



-----



## English Summary

### 🐅🌆💸 Armenia: Caucasian Tiger or Costly Mirage?

**The Illusion of Armenia's Economic Growth**

Armenia's economy is at a critical juncture, with recent GDP growth revisions revealing a concerning reality. The economic boom that was widely celebrated in recent times was largely built on unstable factors. A detailed analysis of the data shows that despite apparent growth, the economy is facing serious challenges. The GDP growth figures have been revised downwards by up to 2.6 percentage points, forcing a reevaluation of the country's economic health.

The economic growth has been heavily reliant on external factors, including significant capital inflow from Russia in 2022 and large-scale gold re-exports starting from November 2023. The IT sector, once a driving force of growth, has experienced a significant decline. The growth is mainly supported by trade, real estate, and financial services, all of which are dependent on external factors. These elements, while providing short-term stimulus, do not represent sustainable, long-term economic growth drivers. Without significant structural changes, maintaining high growth rates will be challenging, and there's a risk of increasing public debt and potential fiscal instability in the coming years.


---
 


Հարգանքներով,            
Աղասի Թավադյան         
02.09.2024          
[tvyal.com](https://www.tvyal.com/)      
[tavadyan.com](https://www.tavadyan.com/)

---

[Was this email forwarded to you? Subscribe here.](https://www.tvyal.com/subscribe)

[Բաժանորդագրվեք](https://www.tvyal.com/subscribe)

       
---              
               


####### **Ուշադրություն. Ձեր էլ.փոստը մեյլլիսթի մեջ է, որի միջոցով ես կիսվում եմ շաբաթական նյութեր, որոնք հիմնականում ներկայացնում են Հայաստանի տնտեսությունը: Նյութերը ներառում են գծապատկերներ, [տվյալների բազաներ](https://github.com/tavad/tvyal_newsletter), տեսանյութեր, հոդվածներ, [առցանց վահանակներ](https://www.tvyal.com/projects), տնտեսական գործիքներ, կանխատեսումներ և հաշվետվություններ: Եթե ցանկանում եք չեղարկել բաժանորդագրությունը, խնդրում եմ տեղեկացրեք ինձ, և ես կհեռացնեմ ձեր էլ. փոստը ցուցակից: Գրեք նաև եթե ունեք մենկնաբանություններ:**

####### **Important! Your email is part of the mailing list where I share weekly materials primarily focused on the Armenian economy. These materials encompass charts, [databases](https://github.com/tavad/tvyal_newsletter), videos, articles, [online dashboards](https://www.tvyal.com/projects), economic tools, forecasts, and reports. If you wish to unsubscribe, please let me know, and I will remove your email from the list. Please share your comments as well․**

