---
title: "Tvyal Newsletter"
date: "2024-08-26"
output: html_document
---

```{r setup, include=FALSE}
knitr::opts_chunk$set(echo = FALSE)

library(tidyverse)
library(rvest)
library(RcppRoll)
library(scales)
library(readxl)

# rm(list = ls()); gc()

setwd(dirname(rstudioapi::getActiveDocumentContext()$path))

source("../../initial_setup.R")

```

```{r downloading GDP data, include=FALSE}
national_account_html_elements <- 
  read_html("https://www.armstat.am/am/?nid=202") |> 
  html_elements("a")

national_account_urls <- 
  tibble(
    url = html_attr(national_account_html_elements, "href"),
    text = html_text(national_account_html_elements)
  ) |> 
  filter(grepl("^\\.\\./", url)) |> 
  mutate(
    text = str_trim(text),
    url = str_replace(url, "^\\.\\.", "https://www.armstat.am")
    ) |> 
  filter(text != "")

GDP_services_links <- 
  national_account_urls |> 
  filter(grepl("^ีีิฑ", text)) |> 
  pull(url)

# Quarterly GDP download

system(
  paste0("curl -A 'Mozilla/5.0' \"", GDP_services_links[4],
         "\" -o \"GDP_quarter.xls\"")
)

GDP_quarter  <-
  left_join(
    
    read_excel("GDP_quarter.xls", skip = 4) |> 
      rename(code = 1, arm = 2, eng = 3, rus = 4) |> 
      pivot_longer(matches("\\d{4}"), names_to = "date", values_to = "production"),
    
    read_excel("GDP_quarter.xls", skip = 4, sheet = 4) |> 
      rename(code = 1, arm = 2, eng = 3, rus = 4) |> 
      pivot_longer(matches("\\d{4}"), names_to = "date", values_to = "vol_YoY_pct"),
    
    by = join_by(code, arm, eng, rus, date)
  )

GDP_quarter |> write_excel_csv("GDP_quarter_tidy.csv")

# Annual GDP download

system(
  paste0("curl -A 'Mozilla/5.0' \"", GDP_services_links[1],
         "\" -o \"GDP_annual.xls\"")
)

GDP_annual  <-
  left_join(
    
    read_excel("GDP_annual.xls", skip = 4) |> 
      rename(code = 1, arm = 2, eng = 3, rus = 4) |> 
      pivot_longer(matches("\\d{4}"), names_to = "year", values_to = "production"),
    
    read_excel("GDP_annual.xls", skip = 4, sheet = 4) |> 
      rename(code = 1, arm = 2, eng = 3, rus = 4) |> 
      pivot_longer(matches("\\d{4}"), names_to = "year", values_to = "vol_YoY_pct"),
    
    by = join_by(code, arm, eng, rus, year)
  ) |> 
  mutate(year = as.integer(year))

GDP_annual |> write_excel_csv("GDP_annual_tidy.csv")
```


```{r armenian short names dict, include=FALSE}

armenian_short_names <- tibble::tribble(
  ~code, ~arm_short,
  # NA, "ีีฅึึีซีถ ีกึีคีตีธึีถึ",
  # NA, "ิฑึีฟีกีคึีกีถึีซ ีฐีกึีฏีฅึ",
  # NA, "ิฑีพีฅีฌีกึีพีกีฎ ีกึีชีฅึ",
  # NA, "ีีิฑีิพ",
  "A", "ิณีตีธึีฒีกีฟีถีฟีฅีฝีธึีฉีตีธึีถ",
  "B", "ีีกีถึีกีฃีธึีฎีธึีฉีตีธึีถ",
  "C", "ิฑึีคีตีธึีถีกีขีฅึีธึีฉีตีธึีถ",
  "D", "ิทีฌีฅีฏีฟึีกีดีกีฟีกีฏีกึีกึีธึีด",
  "E", "ีึีกีดีกีฟีกีฏีกึีกึีธึีด",
  "F", "ีีซีถีกึีกึีธึีฉีตีธึีถ",
  "G", "ิฑีผึีฟีธึึ",
  "H", "ีีธีญีกีคึีธึีดีถีฅึ",
  "I", "ีีกีถึีกีตีซีถ ีฝีถีธึีถีค",
  "J", "ีีฅีฒีฅีฏีกีฟีพีธึีฉีตีธึีถ ึ ีฏีกีบ",
  "K", "ีีซีถีกีถีฝีถีฅึ",
  "L", "ิฑีถีทีกึีช ีฃีธึีตึ",
  "M", "ีีกีฝีถีกีฃีซีฟีกีฏีกีถ ีฃีธึีฎีธึีถีฅีธึีฉีตีธึีถ",
  "N", "ีีกึีนีกึีกึีธึีฉีตีธึีถ",
  "O", "ีีฅีฟีกีฏีกีถ ีฏีกีผีกีพีกึีธึีด",
  "P", "ิฟึีฉีธึีฉีตีธึีถ",
  "Q", "ิฑีผีธีฒีปีกีบีกีฐีธึีฉีตีธึีถ",
  "R", "ีีทีกีฏีธึีตีฉ ึ ีฐีกีถีฃีซีฝีฟ",
  "S", "ิฑีตีฌ ีฎีกีผีกีตีธึีฉีตีธึีถีถีฅึ",
  "T", "ีีถีกีตีซีถ ีฟีถีฟีฅีฝีธึีฉีตีธึีถีถีฅึ"
)
```

```{r GDP growth comparation, include=FALSE}

plot_3_gdp_comporation <- 
  GDP_quarter |> 
  left_join(armenian_short_names, by = "code") |> 
  mutate(  
    date = yq(date) + months(3) - days(1),
    year = year(date)
  ) |> 
  filter(
    # year %in% c(2022,2023),
    date %in% c(max(date), max(date) - years(1)),
    !is.na(code),
    !grepl("^T$", code)
  ) |> 
  mutate(
    vol_YoY_pct = vol_YoY_pct / 100 - 1,
    eng = arm_short,
    eng = ifelse(is.na(code), eng, paste0(eng, " (", code, ")")),
    eng = str_trunc(eng, 40),
    eng = fct_reorder(eng, vol_YoY_pct, max),
    year = ifelse(year == min(year), "min_year", "max_year")
  ) |> 
  select(eng, year, vol_YoY_pct) |> 
  pivot_wider(names_from = year, values_from = vol_YoY_pct) |> 
  mutate(
    color = ifelse(min_year > max_year, "#f95d6a", "#005C4B")
  ) |> 
  # ggplot(aes(vol_YoY_pct, eng, fill = as.factor(year))) +
  # geom_col(position = "dodge")
  ggplot() +
  geom_vline(xintercept = 0, color = "gray40") +
  geom_segment(
    aes(x = min_year, xend = max_year, y = eng, yend = eng,color = I(color)),
    linewidth = 1.2,
    lineend = 'round', linejoin = 'round',
    arrow = arrow(length = unit(0.1, "inches"))
  ) +
  geom_text(
    aes(x = ifelse(min_year < max_year, min_year, max_year), y = eng, label = eng),
    hjust = 1.1, size = 3.5
  ) +
  geom_point(aes(x = min_year, y = eng), color = "#f95d6a", size = 3) +
  geom_point(aes(x = max_year, y = eng), color = "#005C4B", size = 3) +
  # geom_text(aes(x = middle_year, y = eng, label = pct_10y_change), vjust = 0) +
  geom_point(aes(x = 0.38, y = 2.5), color = "#f95d6a", size = 3) +
  geom_point(aes(x = 0.38, y = 1.5), color = "#005C4B", size = 3) +
  geom_text(aes(x = 0.41, y = 2.5, label =  "2023 2-ึีค ีฅีผีกีดีฝีตีกีฏ"), hjust = 0) +
  geom_text(aes(x = 0.41, y = 1.5, label = "2024 2-ึีค ีฅีผีกีดีฝีตีกีฏ"), hjust = 0) +
  scale_x_continuous(labels = percent_format()) +
  coord_cartesian(clip = "off") +
  labs(
    x = NULL,
    y = NULL,
    title = "ีีิฑ-ีซ ีกีณีซ ีฟีกึีขีฅึีธึีฉีตีธึีถีถีฅึีจ",
    subtitle = "ีีถีฟีฅีฝีกีฏีกีถ ีณีตีธึีฒีฅึีซ ีกีณีซ ีฐีกีดีฅีดีกีฟีกีฏีกีถ ีบีกีฟีฏีฅึีจ",
    captions = caption_f("Armstat")
  ) +
  theme(
    panel.grid.minor.x = element_line(
      colour = "#D2D2D2", 
      linetype = "dotted"
    ),
    panel.grid.major.y = element_blank(),
    axis.text.y = element_blank(),
    plot.margin = margin(10,10,10,110),
  )

```


```{r GDP growth revision, include=FALSE}

GDP_quarter_old <- read_csv("GDP_quarter_tidy_as_of_2024Q1.csv") |> 
  mutate(source = "old")

GDP_quarter_new <- GDP_quarter |> 
  mutate(source = "revised") |> 
  bind_rows(GDP_quarter_old)



GDP_quarter_pct <- 
  GDP_quarter_new |> 
  filter(grepl("Domestic product", eng)) |> 
  transmute(date, source, GDP_growth = vol_YoY_pct/100 - 1) |> 
  na.omit()

plot_1_growth_revision <- 
  GDP_quarter_pct |> 
  mutate(
    date = yq(date) + months(3) - days(1),
    source = fct_rev(source)
  ) |> 
  filter(
    !(source != "revised" & date <= ymd("2023-07-01")),
    date >= ymd("2017-12-31")
  ) |> arrange(date) |> 
  ggplot(aes(date, GDP_growth, color = source)) +
  geom_hline(yintercept = 0, color = "gray") +
  geom_line(size = 1.5) +
  scale_x_date(date_breaks = "1 year", date_labels = "%Y") +
  scale_y_continuous(labels = percent_format()) +
  scale_color_manual(
    values = new_palette_colors[c(6,2)],
    labels = c("ีีิฑ ีพีฅึีกีถีกีตีพีกีฎ ีกีณ", "ีีิฑ-ีซ ีกีณ ีดีซีถีนึ 2024ีฉโค ึีฃีธีฝีฟีธีฝีซ ีพีฅึีกีถีกีตีธึีดีจ")
  ) +
  labs(
    x = NULL,
    y = NULL,
    color = NULL,
    title = "ีีิฑ-ีซ ีกีณีจ ีพีฅึีกีถีกีตีพีฅีฌ ีง, ีถีธึ ีกีณีซ ีฟีฅีถีคีฅีถึ ีนีฏีก",
    subtitle = "ิฑีณีซ ีฟีฅีถีคีฅีถึีจ ีฃึีกีถึีพีฅีฌ ีงึ ีธีฝีฏีธึ ีพีฅึีกีกึีฟีกีฐีกีถีดีกีถ ีฐีกีทีพีซีถ, ีจีถีคีฐีกีถีธึึ ีฟีถีฟีฅีฝีธึีฉีตีกีถ ีกีถีฏีดีกีถ ึีธีถีซีถ",
    captions = caption_f()
  )
  
```


```{r gdp components calculation, include=FALSE}

GDP_quarter_contribution <- 
  GDP_quarter_new |> 
  left_join(GDP_quarter_pct, by = c("date", "source")) |>
  group_by(eng, source) |> 
  mutate(
    vol_YoY_pct = vol_YoY_pct/100,
    contribution = lag(production) * (vol_YoY_pct - 1),
    contribution = ifelse(grepl("gross,", eng), NA, contribution)
  ) |> 
  group_by(date, source) |> 
  mutate(
    contribution = contribution / sum(contribution, na.rm = TRUE) * GDP_growth,
    contribution = ifelse(grepl("Domestic product", eng), vol_YoY_pct - 1, contribution)
  ) |> 
  select(-GDP_growth)

groupping_contributions <- function(select_date, groupped_codes_ = c("H","I","L","M","N","P","Q","S","T")){
  
  if (!is.null(select_date)) {
    GDP_quarter_contribution <- 
      GDP_quarter_contribution |> 
      filter(date %in%  select_date)
  }
  
  tbl_groupped <- 
    GDP_quarter_contribution |> 
    left_join(armenian_short_names, by = "code") |> 
    # filter(date == "2024-Q2") |>
    ungroup() |> 
    filter(!is.na(contribution)) |> 
    mutate(
      groupped_codes = case_when(
        code %in% c("D", "E") ~ "D+E",
        code %in% groupped_codes_ ~ "ิฑีตีฌ\nีฎีกีผีก-ีถีฅึ",  # R ีฐีกีถีฅีฌ
        grepl("Taxes on products", eng) ~ "TA",
        grepl("Financial Intermediate", eng) ~ "FISIM",
        grepl("Domestic product", eng) ~ "ีีิฑ\nีกีณ",
        TRUE ~ code
      ),
      groupped_arm = case_when(
        code %in% c("D", "E") ~ "ิทีถีฅึีฃีซีก ึ ีปึีกีดีกีฟีกีฏีกึีกึีธึีด",
        code %in% groupped_codes_ ~ paste(groupped_codes_, collapse = "+"),
        grepl("Domestic product", eng) ~ NA,
        code %in% LETTERS ~ arm_short,
        TRUE ~ arm
      ),
      groupped_arm = str_remove(groupped_arm, ". ีบีกึีฟีกีคีซึ ีฝีธึีซีกีฌีกีฏีกีถ ีกีบีกีฐีธีพีกีฃึีธึีฉีตีธึีถ"),
      groupped_arm = str_remove(groupped_arm, " .ีีิฑีิพ."),
      groupped_arm = str_remove(groupped_arm, ". ีกีพีฟีธีดีฅึีฅีถีกีถีฅึีซ ึ ีดีธีฟีธึีซีฏีฌีถีฅึีซ ีถีธึีธีฃีธึีด"),
      groupped_arm = str_remove(groupped_arm, ". ีกีถีฟีกีผีกีตีซีถ ีฟีถีฟีฅีฝีธึีฉีตีธึีถ ึ ีฑีฏีถีธึีฝีธึีฉีตีธึีถ"),
      groupped_arm = str_remove(groupped_arm, " .ีฐีกีถีกีฎ ีฝีธึีขีฝีซีคีซีกีถีฅึ."),
    ) |> 
    group_by(groupped_codes, date, source, groupped_arm) |> 
    summarise(
      contribution = sum(contribution),
      .groups = "drop"
    ) |> 
    group_by(date, source) |> 
    arrange(date, source) |> 
    mutate(
      labels = percent(contribution, accuracy = 0.1),
      groupped_codes = fct_reorder(groupped_codes, contribution),
      groupped_codes = fct_relevel(
        groupped_codes, "TA", "FISIM", "ีีิฑ\nีกีณ", after = Inf
      ),
      id = as.numeric(groupped_codes)
    ) |> 
    arrange(id) |> 
    mutate(
      annotation = paste(groupped_codes, groupped_arm, sep = " โ "),
      annotation = str_replace(annotation, "\n", " "),
      annotation = ifelse(grepl("ีีิฑ", annotation), " ", annotation),
      annotation = ifelse(grepl("FISIM", annotation), " ", annotation),
      annotation = fct_reorder(annotation, id),
      end = cumsum(contribution),
      start = end - contribution,
      end = ifelse(groupped_codes == "ีีิฑ\nีกีณ", 0, end),
      start = ifelse(groupped_codes == "ีีิฑ\nีกีณ", contribution, start),
      fill_ = case_when(
        groupped_codes == "ีีิฑ\nีกีณ" ~ "ิธีถีคีฐีกีถีธึึ",
        contribution < 0 ~ "ิฒีกึีกีฝีกีฏีกีถ",
        TRUE ~ "ิดึีกีฏีกีถ"
      )
    ) |> 
    ungroup()
  
  return(tbl_groupped)
}

GDP_quarter_contribution |> 
  ungroup() |> 
  filter(
    grepl("2024-Q1", date),
    # date == "2024-Q1_old"
  ) |> 
  left_join(armenian_short_names, by = "code") |> 
  select(production, code, arm_short, source) |> 
  filter(!is.na(arm_short)) |> 
  pivot_wider(names_from = source, values_from = production)

```


```{r GDP components 2024 Q1 revsion, include=FALSE}

plot_2_components_2024_Q1 <- 
  groupping_contributions(
    select_date = "2024-Q1", 
    groupped_codes_ = c("H","I","M","N","P","Q","R","S","T")
  ) |> 
  mutate(
    source = ifelse(
      source == "old",
      "ีีิฑ ีกีณีซ ีฟีพีตีกีฌีถีฅึีจ ีดีซีถีนึ 2024ีฉโค ึีฃีธีฝีฟีธีฝีซ ีพีฅึีกีถีกีตีธึีดีจ",
      "ีพีฅึีกีถีกีตีพีกีฎ ีีิฑ ีกีณีซ ีฟีพีตีกีฌีถีฅึ"
    )
  ) |> 
  ggplot() +
  geom_hline(yintercept = 0, color = new_palette_colors[3]) +
  geom_rect(
    aes(xmin = id - 0.45, xmax = id + 0.45,
        ymin = end, ymax = start, fill = fill_, linetype = annotation)
  ) +
  geom_text(aes(x = groupped_codes, y = (end+start)/2, label = labels)) +
  geom_segment(
    aes(x = id - 0.45, xend = ifelse(id == max(id), id + 0.45, id + 0.45 + 1),
        y = end, yend = end),
    linetype = 1, color = new_palette_colors[3]
  ) +
  facet_wrap(~source, nrow = 2) +
  scale_y_continuous(labels = percent_format(), n.breaks = 6) +
  scale_fill_manual(values = new_palette_colors[c(6,2,8)]) + 
  labs(
    x = NULL,
    y = NULL,
    fill = NULL,
    linetype = NULL,
    title = "ีีิฑ-ีซ ีกีณีจ ีพีฅึีกีถีกีตีพีฅีฌ ีง 9.2%-ีซึ 6.6%",
    subtitle = "ีีิฑ-ีซ ีกีณีซีถ ีถีบีกีฝีฟีธีฒ ีฃีธึีฎีธีถีถีฅึีจ, 2024ีฉโค ีกีผีกึีซีถ, ีีธีฏีธีฝีกีตีซีถ ีฏีฅีฟ",
    captions = caption_f("Armstat", suffix_text = "FISIM โ ีีซีถีกีถีฝ.ีดีซีปีถีธึีคีธึีฉีตีกีถ ีกีถีธึีฒีฒีกีฏีซ ีนีกึีพีธีฒ ีฎีกีผีกีตีธึีฉีตีธึีถีถีฅึ"),
    # title = paste("Factors Contributing to", year_, "Economic Growth")
  ) +
  guides(
    linetype = guide_legend(override.aes = list(fill = "#FFFFFF00")),
    color = guide_legend(order = 2),
    fill = guide_legend(order = 1),
  ) +
  theme(
    panel.grid.major.x = element_blank(),
    legend.text = element_text(size = 9)
  )

```


```{r GDP components 2024 Q2 revsion, include=FALSE}

plot_4_components_2024_Q2 <- 
  groupping_contributions(
    select_date = "2024-Q2", 
    groupped_codes_ = c("H","I","M","N","P","Q","R","S","T")
    # groupped_codes_ = c("H","I","L","M","N","P","Q","S","T")
  ) |> 
  ggplot() +
  geom_hline(yintercept = 0, color = new_palette_colors[3]) +
  geom_rect(
    aes(xmin = id - 0.45, xmax = id + 0.45,
        ymin = end, ymax = start, fill = fill_, linetype = annotation)
  ) +
  geom_text(aes(x = groupped_codes, y = (end+start)/2, label = labels)) +
  geom_segment(
    aes(x = id - 0.45, xend = ifelse(id == max(id), id + 0.45, id + 0.45 + 1),
        y = end, yend = end),
    linetype = 1, color = new_palette_colors[3]
  ) +
  scale_y_continuous(labels = percent_format(), n.breaks = 6) +
  scale_fill_manual(values = new_palette_colors[c(6,2,8)]) + 
  labs(
    x = NULL,
    y = NULL,
    fill = "ิฑีฆีคีฅึีธึีฉีตีธึีถี",
    linetype = NULL,
    title = "ีีิฑ-ีซ ีกีณีซีถ ีถีบีกีฝีฟีธีฒ ีฃีธึีฎีธีถีถีฅึีจ",
    subtitle = "2024ีฉโค ีฅึีฏึีธึีค ีฅีผีกีดีฝีตีกีฏ, ีีธีฏีธีฝีกีตีซีถ ีฏีฅีฟ",
    captions = caption_f(
      "Armstat", 
      suffix_text = "FISIM โ ีีซีถีกีถีฝ.ีดีซีปีถีธึีคีธึีฉีตีกีถ ีกีถีธึีฒีฒีกีฏีซ ีนีกึีพีธีฒ ีฎีกีผีกีตีธึีฉีตีธึีถีถีฅึ"
    )
  ) +
  guides(
    linetype = guide_legend(override.aes = list(fill = "#FFFFFF00"), nrow = 3),
    color = guide_legend(order = 2),
    fill = guide_legend(order = 1),
  ) +
  theme(
    panel.grid.major.x = element_blank(),
    legend.text = element_text(size = 9),
  )


```

```{r GDP comepnents fynamics, include=FALSE}

tbl_groupped_full_positives <- 
  groupping_contributions(
    select_date = NULL,              
    groupped_codes_ = c("H","I","M","N","P","Q","R","S","T")
  ) |> 
  filter(source == "revised") |> 
  left_join(GDP_quarter_pct |> filter(source == "revised")) |> 
  filter(contribution >= 0) |>
  group_by(date, source) |> 
  mutate(contribution = contribution / sum(contribution) * GDP_growth) |> 
  filter(contribution >= 0)

library(ggstream)


# groupping_contributions(
#   select_date = NULL,              
#   groupped_codes_ = c("H","I","M","N","P","Q","R","S","T")
# ) |>
#   ungroup() |>
#   filter(date == max(date)) |>
#   arrange(desc(contribution)) |>
#   pull(groupped_codes) |>
#   paste(collapse = '", "')

plot_5_components_dynamics <- 
  tbl_groupped_full_positives |> 
  ungroup() |> 
  mutate(groupped_codes = as.character(groupped_codes)) |> 
  arrange(groupped_codes) |> 
  mutate(
    date = yq(date) + months(3) - days(1),
    groupped_codes = fct_inorder(groupped_codes),
    groupped_codes = factor(groupped_codes, levels = c("G", "L", "K", "C", "F", "D+E", "A", "O", "B", "J", "ิฑีตีฌ\nีฎีกีผีก-ีถีฅึ", "TA", "FISIM", "ีีิฑ\nีกีณ"))  # update or comment if necessary 
    # groupped_codes = fct_relevel(groupped_codes, "ิฑีตีฌ\nีฎีกีผีกีต-ีถีฅึ", "TA", "FISIM", "ีีิฑ\nีกีณ", after = Inf),
  ) |>
  filter(date >= ymd("2020-01-01")) |> 
  ungroup() |> 
  filter(
    groupped_codes != "ีีิฑ\nีกีณ",
    !grepl("FISIM", groupped_codes),
    # !grepl("^B", groupped_codes)
  ) |>
  arrange(groupped_codes) |> 
  mutate(
    annotation = fct_inorder(annotation)
    ) |> 
  ggplot(aes(date, contribution, fill = annotation)) +

  geom_stream(type = "ridge", bw=0.95,  extra_span = 0.025,  n_grid = 4000)  +
  # geom_area() +
  # scale_x_date(date_breaks = "1 year", date_labels = "%Y") +
  
  scale_y_continuous(breaks = seq(-0.18,0.18,0.02), labels = percent_format(accuracy = 1)) +
  # ggthemes::scale_fill_stata() +
  scale_fill_brewer(type = "qual", palette = 3) +
  scale_fill_manual(values = colfunc3(12)) +
  guides(fill = guide_legend(ncol = 3)) +
  labs(
    x = NULL,
    y = NULL,
    fill = NULL,
    linetype = NULL,
    subtitle = "ีีกีตีกีฝีฟีกีถีซ ีฟีถีฟีฅีฝีกีฏีกีถ ีกีณีซ ีถีบีกีฝีฟีธึีดีถีฅึีจ ีจีฝีฟ ีฅีผีกีดีฝีตีกีฏีซ",
    captions = caption_f(),
    # title = paste("Factors Contributing to", year_, "Economic Growth")
    title = paste("ีีธีฒีกึีฏีพีกีฎ ีกีถีฏีธึีดโค ิปีถีนีธีีพ ีง ีกีบึีธึีด ีีกีตีกีฝีฟีกีถีซ ีฟีถีฟีฅีฝีธึีฉีตีธึีถีจ")
  )

```



***English summary below.***

ีีกึีฃีฅีฌีซ ีฃีธึีฎีจีถีฏีฅึ,

ีีธึีฝีธีพ ีฅีดี ีฌีกีพ ีฅึ: 
ีีฅึีฏีกีตีกึีถีธึีด ีฅีด ีกีตีฝ ีทีกีขีกีฉีพีก ีพีฅึีฌีธึีฎีธึีฉีตีธึีถีถีฅึีจ ึ ีกีทีญีกีฟีกีถึีถีฅึีจ.

## [๐๐๐ธ ีีกีตีกีฝีฟีกีถ` ิฟีธีพีฏีกีฝีซ ีพีกีฃึ ีฉีฅ ีฉีกีถีฏ ีฅึีกีฆีกีถึ](https://www.tvyal.com/newsletter/2024/2024_08_26)

### **ีีกีตีกีฝีฟีกีถีซ ีฟีถีฟีฅีฝีกีฏีกีถ ีกีณีซ ีบีกีฟึีกีถึีจ**

ีีกีตีกีฝีฟีกีถีซ ีฟีถีฟีฅีฝีธึีฉีตีธึีถีจ ีฏีกีถีฃีถีกีฎ ีง ีขีฅีฏีธึีดีถีกีตีซีถ ีบีกีฐีซ ีกีผีปึึ ีีิฑ ีกีณีซ ีพีฅึีปีซีถ ีพีฅึีกีถีกีตีธึีดีถีฅึีจ ีขีกึีกีฐีกีตีฟีฅีฌ ีฅีถ ีดีฟีกีฐีธีฃีซีน ีซึีกีฏีกีถีธึีฉีตีธึีถี ีฅึีฏึีซ ีฟีถีฟีฅีฝีกีฏีกีถ ีพีฅึีฅีฌึีจ, ีธึีจ ีพีฅึีปีซีถ ีทึีปีกีถีธึีด ีกีตีคึีกีถ ึีกีผีกีขีกีถีพีธึีด ีงึ, ีฐีซีดีถีกีฏีกีถีธึีด ีฏีกีผีธึึีพีกีฎ ีงึ ีธีน ีฏีกีตีธึีถ ีฃีธึีฎีธีถีถีฅึีซ ีพึีกึ ีีพีตีกีฌีถีฅึีจ ีดีกีถึีกีฏึีฏีซีฟ ีธึีฝีธึีดีถีกีฝีซึีฅีฌีซีฝ ีบีกึีฆ ีง ีคีกีผีถีธึีด, ีธึ ีฟีถีฟีฅีฝีธึีฉีตีธึีถีจ, ีฉีพีกึีตีกีฌ ีกีณีซ ีถีฅึึีธ, ีซึีกีฏีกีถีธึีด ีฌีธึึีป ีดีกึีฟีกีฐึีกีพีฅึีถีฅึีซ ีกีผีปึ ีง ีฏีกีถีฃีถีกีฎึ

### ีีิฑ ีกีณีจโค ีีฅึีกีถีกีตีดีกีถ ีบีกีฟีดีธึีฉีตีธึีถีจ

#### ิฒีกึีฃีกีพีกีณีดีกีถ ีบีกีฟึีกีถึีจ

ีีิฑ ีกีณีซ ึีธึึีกีถีซีทีถีฅึีซ ีพีฅึีปีซีถ ีพีฅึีกีถีกีตีธึีดีซึ ีฐีฅีฟีธ ีคึีกีถึ ีถีพีกีฆีฅึีพีฅีฌ ีฅีถ ีดีซีถีนึ 2.6 ีฟีธีฏีธีฝีกีตีซีถ ีฏีฅีฟีธีพึ ิฑีตีฝ ีถีพีกีฆีฅึีธึีดีถีฅึีจ ึีถึีธึีด ีฅีถ ีกีผีกีปีกึึีฅีฌ ีีกีตีกีฝีฟีกีถีซ ีฟีถีฟีฅีฝีกีฏีกีถ ีคีกีทีฟีธึีดี ีฐีกึีฏีกีคึีฅีฌีธีพ ีพีฅึีกีฃีถีกีฐีกีฟีฅีฌ ีฅึีฏึีซ ีฟีถีฟีฅีฝีกีฏีกีถ ีกีผีธีฒีปีธึีฉีตีธึีถีจึ

ิณีฎีกีบีกีฟีฏีฅึ 1.

```{r plot1, echo=FALSE, warning=FALSE, message=FALSE, fig.width = 12, fig.height = 8}
plot_1_growth_revision
```


ิฑีผีกีปีซีถ ีฃีฎีกีบีกีฟีฏีฅึีจ ึีธึีตึ ีง ีฟีกีฌีซีฝ ีีกีตีกีฝีฟีกีถีซ ีฟีถีฟีฅีฝีกีฏีกีถ ีธึีฒีธึ ีกีถีฏีกีตีธึีถีธึีฉีตีธึีถีจึ ีีซีถีน ีฅึีฏีกึีกีชีกีดีฏีฅีฟ ีดีซีปีซีถ ีกีณีจ ีฟีกีฟีกีถีพีธึีด ีง 4.5%-ีซ ีทีธึึีป, ีพีฅึีปีซีถ ีฟีกึีซีถีฅึีซีถ ีถีฏีกีฟีพีฅีฌ ีฅีถ ีฆีฃีกีฌีซ ีฟีกีฟีกีถีธึีดีถีฅึึ ีีฅึีปีซีถ ีพีฅึีกีถีกีตีธึีดีถีฅึีจ ีกีตีฝ ีฉีพีฅึีจ ีดีธีฟีฅึีถีธึีด ีฅีถ ีบีกีฟีดีกีฏีกีถ ีดีซีปีซีถีซีถ, ีฐีกึึีกีฏีกีถีซ ีฟีกีฏ ีคีถีฅีฌีธีพ ีพีฅึีปีซีถ ีทึีปีกีถีซ ีกีณีซ ีฏีกีตีธึีถีธึีฉีตีธึีถีจึ

#### ิฑีณีซ ีบีกีฟึีกีถึีซ ีขีกึีกีฐีกีตีฟีธึีดีจ

ีีฅึีกีถีกีตีดีกีถ ีบีกีฟีดีธึีฉีตีธึีถีจ ีคึีกีดีกีฟีซีฏ ีง ึ ีฐีฅีผีธึีถ ีฃีถีกึีธีฒ ีฐีฅีฟึีกีถึีถีฅึ ีธึีถีซโค

1. 2024ีฉโค ีกีผีกีปีซีถ ีฅีผีกีดีฝีตีกีฏีซ ีกีณีจ ีพีฅึีกีถีกีตีพีฅีฌ ีงี 9.2%-ีซึ ีซีปีถีฅีฌีธีพ ีดีซีถีนึ 6.6%ี ีฆีฃีกีฌีซ 2.6 ีฟีธีฏีธีฝีกีตีซีถ ีฏีฅีฟีซ ีถีพีกีฆีธึีดึ
2. 2023ีฉโค ีนีธึึีธึีค ีฅีผีกีดีฝีตีกีฏีซ ีกีณีจ ีณีทีฃึีฟีพีฅีฌ ีง 7.7%-ีซึ ีดีซีถีนึ 6.4%ี 1.3 ีฟีธีฏีธีฝีกีตีซีถ ีฏีฅีฟีซ ีถีพีกีฆีธึีดึ

ีึีกีถึ ีธีน ีฉีฅ ีกีถีถีทีกีถ ีณีทีฃึีฟีธึีดีถีฅึ ีฅีถ, ีกีตีฌ ีีกีตีกีฝีฟีกีถีซ ีฟีถีฟีฅีฝีกีฏีกีถ ีซึีกีฏีกีถีธึีฉีตีกีถ ีฐีซีดีถีกึีกึ ีพีฅึีกีฃีถีกีฐีกีฟีธึีดึ ิปีถีนีบีฅีฝ ีบีกีฟีฏีฅึีพีกีฎ ีง ีฃีฎีกีบีกีฟีฏีฅึีธึีด, ีดีซีถีนึ ีกีตีฝ ีพีฅึีกีถีกีตีธึีดีจ ีฟีถีฟีฅีฝีธึีฉีตีธึีถีถ ีกีผีกีปีซีถ ีฐีกีตีกึึีซึ ีกีณีซ ีดีซีฟีธึีด ีธึีถีฅึ, ีพีฅึีกีถีกีตีธึีดีซึ ีฐีฅีฟีธ ีกีตีถ ีธึีถีซ ีฌีณีกึีดีกีถ ีธึีธีทีกีฏีซ ีดีซีฟีธึีดึ


ิณีฎีกีบีกีฟีฏีฅึ 2.

```{r plot2, echo=FALSE, warning=FALSE, message=FALSE, fig.width = 12, fig.height = 10}
plot_2_components_2024_Q1
```

ิตึีฏึีธึีค ีฃีฎีกีบีกีฟีฏีฅึีจ ีบีกีฟีฏีฅึีธึีด ีง ีีิฑ ีกีณีซ ีพีฅึีกีถีกีตีธึีดีซึ ยซีดีซีถีนึ ึ ีฐีฅีฟีธยป ีฆีฃีกีฌีซ ีฟีกึีขีฅึีธึีฉีตีธึีถีจึ ิฑึีคีตีธึีถีกีขีฅึีกีฏีกีถ ีธีฌีธึีฟีจ (C), ีธึีจ ีดีซ ีชีกีดีกีถีกีฏ ีฐีกีดีกึีพีธึีด ีงึ ีกีณีซ ีทีกึีชีซีน ีธึีชีจี ีกีบีกีฐีธีพีฅีฌีธีพ 2024ีฉโค ีกีผีกีปีซีถ ีฅีผีกีดีฝีตีกีฏีซ ีีิฑ ีกีณีซ 4.0 ีฟีธีฏีธีฝีกีตีซีถ ีฏีฅีฟีจ, ีกีตีชีด ีกีบีกีฐีธีพีธึีด ีง ีจีถีคีกีดีฅีถีจ 1.2 ีฏีฅีฟึ ิฑีตีฝ ึีถึีธีฒ ีณีทีฃึีฟีธึีดีจ ีขีกึีกีฐีกีตีฟีธึีด ีง ีีกีตีกีฝีฟีกีถีซ ีพีฅึีปีซีถ ีทึีปีกีถีซ ีกีณีซ ีญีธึีฅีฌีซีธึีฉีตีธึีถีจึ

[ีีกึีฏ ีง ีถีทีฅีฌ, ีธึ ีกีตีฝ ีฉีพีฅึีจ ีพีฅึีกีถีกีตีพีฅึีซีถ ีกีตีถ ีขีกีถีซึ ีฐีฅีฟีธ, ีฅึีข ีดีฅีถึ ีฐึีกีบีกึีกีฏีฅึีซีถึ ีฐีกีฒีธึีคีกีฃึีธึีฉีตีธึีถ, ีธึีฟีฅีฒ ีถีทีพีธึีด ีงึ, ีธึ ีธีฝีฏีธึ ีพีฅึีกีกึีฟีกีฐีกีถีธึีดีซึ ีฝีฟีกึีพีกีฎ ีฐีกีพีฅีฌีตีกีฌ ีกึีชีฅึีซ 4%-ีจ, ีธึีจ ีพีซีณีฅีฌีซ ีณีกีถีกีบีกึีฐีธีพ ีพีณีกึีพีฅีฌ ีง ีบีฅีฟีกีฏีกีถ ีขีตีธึีปีฅ, ีกีบีกีฐีธีพีฅีฌ ีง 2024ีฉโค ีกีผีกีปีซีถ ีฅีผีกีดีฝีตีกีฏีซ 9.2% ีกีณีซ 4 ีฟีธีฏีธีฝีกีตีซีถ ีฏีฅีฟีจึ ีีฟีกีฐีธีฃีซีน ีง, ีธึ ีธีฝีฏีธึ ีพีฅึีกีกึีฟีกีฐีกีถีดีกีถ ยซีกึีคีตีธึีถีกีขีฅึีธึีฉีตีธึีถีจยป 4% ีถีบีกีฝีฟีธึีด ีง ีธึีถีฅึีฅีฌ, ีกีผึีฟีธึึีจี 3%, ึีซีถีกีถีฝีกีฏีกีถ ีฎีกีผีกีตีธึีฉีตีธึีถีถีฅึีจี 1.1%, ีดีซีถีนีคีฅีผ ีฟีถีฟีฅีฝีธึีฉีตีกีถ ีดีถีกึีกีฎ ีฐีกีฟีพีกีฎีถีฅึีจ -0.1% ีกีถีฏีธึีด ีฅีถ ีฃึีกีถึีฅีฌึ](https://www.aravot.am/2024/08/10/1437252/)

ิฑีตีฝ ีฃึีกีผีธึีดีซึ ีฐีฅีฟีธ.

- 1๏ธโฃ 2024ีฉโค ีกีผีกีปีซีถ ีฅีผีกีดีฝีตีกีฏีซ ีีิฑ-ีซ ีกีณีจ 9.2%-ีซึ ีพีฅึีกีถีกีตีพีฅีฌ ีง ีดีซีถีนึ 6.6%,
- 2๏ธโฃ ิฑึีคีตีธึีถีกีขีฅึีธึีฉีตีกีถ ีถีบีกีฝีฟีธึีดีจ ีีิฑ-ีซีถ ีฏีฟึีธึีฏ ีถีพีกีฆีฅีฌ ีงี 4 ีฟีธีฏีธีฝีกีตีซีถ ีฏีฅีฟีซึึ ีคีกีผีถีกีฌีธีพ 1.2,
- 3๏ธโฃ ีีกีฟีณีกีผีจี ีธีฝีฏีธึ ีพีฅึีกีกึีฟีกีฐีกีถีดีกีถ "ีกึีคีตีธึีถีกีขีฅึีธึีฉีตีกีถ" ึีธึึีกีถีซีทีถีฅึีซ ีพีฅึีกีถีกีตีธึีดีถ ีง:


#### ินีกีถีฏีกึีชีฅึ ีงึึีฅีฏีฟโค ีีฝีฏีธึ ีพีฅึีกีกึีฟีกีฐีกีถีดีกีถ ีบีกีฟึีกีถึีจ

ิฑีตีฝ ีพีซีณีกีฏีกีฃึีกีฏีกีถ ีคึีกีดีกีตีซ ีฏีฅีถีฟึีธีถีธึีด ีธีฝีฏีธึ ีพีฅึีกีกึีฟีกีฐีกีถีดีกีถ ีฅึึีธึีตีฉีถ ีง, ีธึีจ ีฉีกึ ีง ีฐีกีพีกึีฅีฌ 2023ีฉโค ีถีธีตีฅีดีขีฅึีซึ ึ ีทีกึีธึีถีกีฏีพีฅีฌ ีดีซีถีนึ 2024ีฉโค ีดีกีตีซีฝึ ิฑีตีฝ ีธีฌีธึีฟีจ ีฉีพีกึีตีกีฌ ีฏีฅีถีฝีธึีถีกีฏีธึีฉีตีธึีถ ีงึ ีฐีกีฒีธึีคีธึีด ีีกีตีกีฝีฟีกีถีซ ีกีณีซ ึีธึึีกีถีซีทีถีฅึีซีถึ ีีกีฏีกีตีถ ีพีฅึีปีซีถ ีพีฅึีกีถีกีตีธึีดีถีฅึีจ ึีกีฝีฟีธึีฅีถ ีฆึีธีตีกึึีฅีฌ ีฅีถ ีคึีก ีถีฅึีคึีธึีดีจ ีีิฑ ีกีณีซ ีดีฅีปึ

ีีกึีฏ ีง ีถีทีฅีฌ, ีธึ 2023ีฉโค ีฟีกึีฅีฏีกีถ ีฟีถีฟีฅีฝีกีฏีกีถ ีกีณีซ ึีธึึีกีถีซีทีจ ีคีฅีผึีฝ ีถีทีพีกีฎ ีง 8.7% ีดีกีฏีกึีคีกีฏีซ ีพึีก ึ ีคีฅีผ ีนีซ ีพีฅึีกีถีกีตีพีฅีฌึ ีีฅึ ีฏีธีฒีดีซึ 2023ีฉโค ีพีฅึีปีซีถ ีฏีกีถีญีกีฟีฅีฝีพีธึีด ีงึ, [ีธึ ีฟีถีฟีฅีฝีกีฏีกีถ ีกีณีจ ีฏีฏีกีฆีดีซ ีดีธีฟ 7%](https://www.tvyal.com/newsletter/2024/2024_03_09)ึ ีีกีฏีกีตีถ ีถีธีตีฅีดีขีฅึีซึ ีธีฝีฏีธึ ีพีฅึีกีกึีฟีกีฐีกีถีดีกีถ ีฆีฃีกีฌีซ ีดีฅีฎีกึีธึีดีจ ีธึีผีณีกึึีฅึ ีฟีถีฟีฅีฝีกีฏีกีถ ีกีณีจ ีดีซีถีนึ 8.7%ี ีจีถีคีฐีกีถีธึึ ีฟีถีฟีฅีฝีกีฏีกีถ ีกีถีฏีดีกีถ ึีธีถีซีถ, ีกีผีกีปีกึีถีฅีฌีธีพ ยซีฉีกีถีฏีกึีชีฅึ ีงึีฅีฏีฟยปึ ิฟีกึีฅีฌีซ ีง ีกีฏีถีฏีกีฌีฅีฌ, ีธึ 2023ีฉโค 8.7% ีฟีกึีฅีฏีกีถ ีฟีถีฟีฅีฝีกีฏีกีถ ีกีณีจ ีถีธึีตีถีบีฅีฝ ีฏีกึีธีฒ ีง ีพีฅึีกีถีกีตีพีฅีฌี ีซีปีถีฅีฌีธีพ ีดีซีถีนึ 7.5%ึ

### ีีถีฟีฅีฝีธึีฉีตีกีถ ีณีตีธึีฒีฅึีจ ึ ีคึีกีถึ ีถีฅึีคึีธึีดีจ

#### ีีตีธึีฒีฅึีซ ีฏีกีฟีกึีธีฒีกีฏีกีถีซ ีกีฏีถีกึีฏ

ิณีฎีกีบีกีฟีฏีฅึ 3.

```{r plot3, echo=FALSE, warning=FALSE, message=FALSE, fig.width = 12, fig.height = 8}
plot_3_gdp_comporation
```

ิตึึีธึีค ีฃีฎีกีบีกีฟีฏีฅึีจ ึีธึีตึ ีง ีฟีกีฌีซีฝ ีกีณีซ ีฟีฅีดีบีฅึีซ ีงีกีฏีกีถ ีฟีกึีขีฅึีธึีฉีตีธึีถีถีฅึ ีฟีกึีขีฅึ ีณีตีธึีฒีฅึีซ ีดีซีปึ, ีซีถีนีจ ีพีฏีกีตีธึีด ีง, ีธึ ีฟีถีฟีฅีฝีกีฏีกีถ ีกีณีจ ีฐีกีพีกีฝีกึีกีนีกึ ีขีกีทีญีพีกีฎ ึ ีฏีกีตีธึีถ ีนีงึ

ีีซีดีถีกีฏีกีถ ีคีซีฟีกึีฏีธึีดีถีฅึโค

1. ีี ีธีฌีธึีฟีจ (J), ีธึีจ 2022 ีฉีพีกีฏีกีถีซ ีฝีฏีฆีขีซึ ีกีณีซ ีทีกึีชีซีน ีกีบีกีฐีธีพีธีฒีถีฅึีซึ ีดีฅีฏีถ ีงึี 2023ีฉโค ีฅึีฏึีธึีค ีฅีผีกีดีฝีตีกีฏีธึีด ีฃึีกีถึีฅีฌีธีพ 62.6% ีฟีกึีฅีฏีกีถ ีกีณ, ีกีตีชีด ีฆีฃีกีฌีซ ีกีถีฏีธึีด ีง ีกีบึีฅีฌึ 2024ีฉโค ีฅึีฏึีธึีค ีฅีผีกีดีฝีตีกีฏีธึีด ีกีตีถ ึีธึีตึ ีฟีพีฅึ 14.1% ีฟีกึีฅีฏีกีถ ีกีถีฏีธึีดึ
2. ิฑีตีฌ ีธีฌีธึีฟีถีฅึ, ีถีฅึีกีผีตีกีฌ ีฐีกีถึีกีตีซีถ ีฝีถีธึีถีคีจ (I) ึ ีฟึีกีถีฝีบีธึีฟีจ (H), ีถีธึีตีถีบีฅีฝ ีกีถีฏีธึีด ีฅีถ ีกีบึีธึีดึ
3. ีีถีฟีฅีฝีธึีฉีตีกีถ ีฐีซีดีถีกีฏีกีถ ีทีกึีชีซีน ีธึีชีฅึีซี ีทีซีถีกึีกึีธึีฉีตีกีถ (F) ึ ีกีผึีฟึีซ (G) ีกีณีจ ีคีกีถีคีกีฒีธึีด ีงึ

#### ีี ีธีฌีธึีฟีซ ีกีถีฏีธึีดีจ ึ ีคึีก ีฐีฅีฟึีกีถึีถีฅึีจ

ีี ีธีฌีธึีฟีซ ีกีถีฏีธึีดีจ ีฐีกีฟีฏีกีบีฅีฝ ีดีฟีกีฐีธีฃีซีน ีงึ ิตึีฅึ ีฐีกีปีธึีคีกีฏีกีถ ีฅีผีกีดีฝีตีกีฏ ีกีถีฏีธึีด ีฃึีกีถึีฅีฌีธึึ ีฐีฅีฟีธ, ีกีตีฝ ีผีกีฆีดีกีพีกึีกีฏีกีถ ีธีฌีธึีฟีถ ีกีตีฌึีฝ ีคึีกีฏีกีถ ีนีซ ีถีบีกีฝีฟีธึีด ีีิฑ ีกีณีซีถึ ิฑีตีฝ ีดีซีฟีธึีดีจ ีฐีกึึีกีฏีกีถีซ ีฟีกีฏ ีง ีคีถีธึีด ีีกีตีกีฝีฟีกีถีซ ีฟีฅีญีถีธีฌีธีฃีซีกีถีฅึีซ ีพึีก ีฐีซีดีถีพีกีฎ ีกีณีซ ีผีกีฆีดีกีพีกึีธึีฉีตีกีถ ีฏีกีตีธึีถีธึีฉีตีธึีถีจ ึ ีกีตีฝ ีฐีฅีฟีกีคีกึีฑีซ ีบีกีฟีณีกีผีถีฅึีจึ ีีก ีพีฏีกีตีธึีด ีง ีกีตีฝ ีธีฌีธึีฟีธึีด ีณีฃีถีกีชีกีดีซ ีดีกีฝีซีถึ ิฟีกึีคีกึีฅึ ีกีพีฅีฌีซีถ ีดีฅึ ีพีฅึีฌีธึีฎีธึีฉีตีธึีถีจ ีี ีดีกีฝีซีถโค [๐๐ฆ๐ฒ๐ง๐ผโ๐ป SOS ีี ีีโค ีีกีตีกีฝีฟีกีถีซ ีี ีธีฌีธึีฟีจ, ีผีกีฆีดีกีพีกึีกีฏีกีถ ีกีผีกีปีถีกีฐีฅึีฉีธึีฉีตีธึีถีซึ ีดีซีถีนึ ีฐีถีกึีกีพีธึ ีกีถีฏีธึีด](https://www.tvyal.com/newsletter/2024/2024_08_19)

#### ีีฅึีฏีกีตีซีฝ ีกีณีซ ีทีกึีชีซีน ีธึีชีฅึีจ
ิณีฎีกีบีกีฟีฏีฅึ 4.

```{r plot4, echo=FALSE, warning=FALSE, message=FALSE, fig.width = 12, fig.height = 8}
plot_4_components_2024_Q2
```


4-ึีค ีฃีฎีกีบีกีฟีฏีฅึีจ ึีธึีตึ ีง ีฟีกีฌีซีฝ 2024ีฉโค ีฅึีฏึีธึีค ีฅีผีกีดีฝีตีกีฏีซ ีีิฑ ีกีณีซีถ ีถีบีกีฝีฟีธีฒ ีฃีธึีฎีธีถีถีฅึีจโค

1. ีีฅีฎีกีฎีกีญ ึ ีดีกีถึีกีฎีกีญ ีกีผึีฟีธึึีจ (G) ีกีบีกีฐีธีพีธึีด ีง 6.4% ีีิฑ ีกีณีซ 3.1 ีฟีธีฏีธีฝีกีตีซีถ ีฏีฅีฟีจ, ีฃึีฅีฉีฅ ีฏีฅีฝีจึ
2. ิฑีถีทีกึีช ีฃีธึีตึีซ ีฃีธึีฎีกีผีถีธึีฉีตีธึีถีถีฅึีจ (L) ีกีบีกีฐีธีพีธึีด ีฅีถ 2.3 ีฟีธีฏีธีฝีกีตีซีถ ีฏีฅีฟ, ีกีณีซ ีดีธีฟ ีดีฅีฏ ีฅึึีธึีคีจึ ีีก ีฆีฃีกีฌีซ ีกีณ ีง ีถีกีญีฏีซีถีธึีด ีฃึีกีถึีพีกีฎ ีดีซีปีซีถีจ 0.5 ีฟีธีฏีธีฝีกีตีซีถ ีฏีฅีฟีซ ีถีฅึีคึีดีกีถ ีฐีกีดีฅีดีกีฟึ
3. ีีซีถีกีถีฝีกีฏีกีถ ีธีฌีธึีฟีจ (K) ีกีบีกีฐีธีพีธึีด ีง 1.9 ีฟีธีฏีธีฝีกีตีซีถ ีฏีฅีฟึ

ิฑีถีทีกึีช ีฃีธึีตึีซ ีฃีธึีฎีกีผีถีธึีฉีตีธึีถีถีฅึีซ ีฆีฃีกีฌีซ ีถีฅึีคึีธึีดีจ ีธึีทีกีคึีธึีฉีตีกีถ ีกึีชีกีถีซ ีงึ [ิฑีตีถ ีถีฅึีกีผีธึีด ีง ยซีีฅึีกีฏีกีถีกีฟีฅึีฅึีซ ีฏีธีฒีดีซึ ีฆีขีกีฒีฅึึีกีฎ ีขีถีกีฏีกึีกีถีถีฅึีซ ีฐีกีดีกึ ีฅีถีฉีกีคึีตีกีฌ ีพีกึีฑีกีพีณีกึีซ ีกึีชีฅึีจยป](https://ec.europa.eu/eurostat/web/products-manuals-and-guidelines/-/ks-ra-07-015), ีจีฝีฟ ีงีธึีฉีตีกีถ ีฃีถีกีฐีกีฟีฅีฌีธีพ ีีกีตีกีฝีฟีกีถีซ ีขีธีฌีธึ ีขีถีกีฏีกึีกีถีถีฅึีซ ีบีธีฟีฅีถึีซีกีฌ ีพีกึีฑีกีพีณีกึีจี ีกีถีฏีกีญ ีถึีกีถีซึ, ีคึีกีถึ ีฝีฅึีกีฏีกีถีกีฟีซึีธีป ีฏีธีฒีดีซึ ีฅีถ ีฆีขีกีฒีฅึีพีกีฎ, ีฉีฅ ีพีกึีฑีกีฏีกีฌีพีกีฎึ ีีก ีถีทีกีถีกีฏีธึีด ีง, ีธึ 6.4% ีกีณีซ ีดีธีฟ ีดีฅีฏ ีฅึึีธึีคีจ ีพีฅึีกีฃึีพีธึีด ีง ีกีถีทีกึีช ีฃีธึีตึีซ ีทีธึีฏีกีตีกีฏีกีถ ีกึีชีฅึีซ ีกีณีซีถ, ีซีถีนีจ ีฏีกึีธีฒ ีง ีฏีกีตีธึีถ ีนีฌีซีถีฅีฌึ

### ีีถีฟีฅีฝีกีฏีกีถ ีกีณีซ ีฏีกีตีธึีถีธึีฉีตีธึีถีจ

ีีิฑ-ีซ ีพีฅึีปีซีถ ีพีฅึีกีถีกีตีธึีดีถีฅึีจ ึ ีณีตีธึีฒีกีตีซีถ ีพีฅึีฌีธึีฎีธึีฉีตีธึีถีจ ีฌีธึึีป ีฐีกึึีฅึ ีฅีถ ีขีกึีฑึีกึีถีธึีด ีีกีตีกีฝีฟีกีถีซ ีฟีถีฟีฅีฝีกีฏีกีถ ีกีณีซ ีฏีกีตีธึีถีธึีฉีตีกีถ ีพีฅึีกีขีฅึีตีกีฌึ

#### ิฑีณีซ ีทีกึีชีซีน ีธึีชีฅึีซ ีพีฅึีฌีธึีฎีธึีฉีตีธึีถ


ิณีฎีกีบีกีฟีฏีฅึ 5.

```{r plot5, echo=FALSE, warning=FALSE, message=FALSE, fig.width = 12, fig.height = 8}
plot_5_components_dynamics
```

ิณีฎีกีบีกีฟีฏีฅึ 5-ีจ ึีธึีตึ ีง ีฟีกีฌีซีฝ ีีกีตีกีฝีฟีกีถีซ ีฟีถีฟีฅีฝีกีฏีกีถ ีกีณีซีถ ีถีบีกีฝีฟีธีฒ ีฃีธึีฎีธีถีถีฅึีจ ีจีฝีฟ ีฅีผีกีดีฝีตีกีฏีถีฅึีซึ ีีซ ึีกีถีซ ีฏีกึึีธึ ีฏีฅีฟีฅึ ีฅีถ ีซ ีฐีกีตีฟ ีฃีกีฌีซีฝโค

1. ิตึีฏีกึีกีชีกีดีฏีฅีฟ ีดีซีปีซีถ ีกีณโค ีีกีตีกีฝีฟีกีถีซ ีฅึีฏีกึีกีชีกีดีฏีฅีฟ ีดีซีปีซีถ ีฟีถีฟีฅีฝีกีฏีกีถ ีกีณีซ ีฟีฅีดีบีจ ีดีธีฟ 4.5% ีงึ ีีกีถีฏีกึีกีฎ ีฐีกีดีกีฏีกึีฃ ีฑีฃีฟีธึีด ีง ีพีฅึีกีคีกีผีถีกีฌ ีซึ ีฅึีฏีกึีกีชีกีดีฏีฅีฟ ีดีซีปีซีถีซีถ, ีฅีฉีฅ ีนีฏีกีถ ีฟีพีตีกีฌ ีฐีกีดีกีฏีกึีฃีธึีด ีธึีกีฏีกีฏีกีถ ึีธึีธีญีธึีฉีตีธึีถีถีฅึ, ีธึีธีถึ ีฏีกึีธีฒ ีฅีถ ีกีบีกีฐีธีพีฅีฌ ีฏีกีตีธึีถ, ีฅึีฏีกึีกีชีกีดีฏีฅีฟ ีกีพีฅีฌีกึีพีกีฎ ีกึีชีฅึีซ ีฝีฟีฅีฒีฎีธึีดึ
2. ีีฅีฟีฐีกีดีกีณีกึีกีฃีกีตีซีถ ีพีฅึีกีฏีกีถีฃีถีธึีดโค 2020ีฉโค COVID-19 ีฐีกีดีกีพีกึีกีฏีซึ ึ 44-ึึีตีก ีบีกีฟีฅึีกีฆีดีซึ ีฐีฅีฟีธ ีฟีถีฟีฅีฝีธึีฉีตีธึีถีจ ีพีฅึีกีฏีกีถีฃีถีดีกีถ ีถีทีกีถีถีฅึ ึีธึีตึ ีฟีพีฅึึ ีีถีฟีฅีฝีธึีฉีตีกีถ ีฐีซีดีถีกีฏีกีถ ีณีตีธึีฒีฅึีจ ีกีบีกีฐีธีพีฅึีซีถ ีฟีถีฟีฅีฝีกีฏีกีถ ีกีณีซ ีดีธีฟ 4.5%-ีจึ
3. ีี ีธีฌีธึีฟีซ ีถีฅึีคึีธึีดโค ีี ีธีฌีธึีฟีจ (J) ีกีบีกีฐีธีพีฅึ ีกีณีซ ีดีธีฟ 1-2.5 ีฟีธีฏีธีฝีกีตีซีถ ีฏีฅีฟีจ, ีฐีซีดีถีกีฏีกีถีธึีด ีีธึีฝีกีฝีฟีกีถีซึ ีพีฅึีกีขีถีกีฏีฅึีพีกีฎ ีี ีดีกีฝีถีกีฃีฅีฟีถีฅึีซ ีฟีฅีฒีกึีธีญีดีกีถ ีทีถีธึีฐีซีพึ ีีกีฏีกีตีถ ีกีตีฝ ีธีฌีธึีฟีจ ีพีฅึีปีซีถ ีฅึีฅึ ีฅีผีกีดีฝีตีกีฏีธึีด ีกีถีฏีธึีด ีง ีกีบึีธึีดึ
4. ีีซีถีกีถีฝีกีฏีกีถ ีฎีกีผีกีตีธึีฉีตีธึีถีถีฅึ ึ ีกีผึีฟีธึึโค 2022 ีฉีพีกีฏีกีถีซ ีฝีฏีฆีขีซึ ีีิฑ ีฐีซีดีถีกีฏีกีถ ีฐีกีพีฅีฌีกีณีถ ีกีบีกีฐีธีพีพีฅีฌ ีง ึีซีถีกีถีฝีกีฏีกีถ ีฎีกีผีกีตีธึีฉีตีธึีถีถีฅึีซ (K) ึ ีกีผึีฟึีซ ีฏีธีฒีดีซึ (G)ึ ีีกึีฏ ีง ีถีทีฅีฌ, ีธึ ีีธึีฝีกีฝีฟีกีถีซึ ีดีฅีฎ ีฎีกีพีกีฌีธีพ ีฏีกีบีซีฟีกีฌีซ ีถีฅึีฐีธีฝึีซ ีกึีคีตีธึีถึีธึีด ีขีกีถีฏีกีตีซีถ ีฐีกีดีกีฏีกึีฃีซ ีฆีธึีฟ ีทีกีฐีธึีตีฉีจ 2022 ีฉีพีกีฏีกีถีซีถ ีฅีผีกีบีกีฟีฏีพีฅึ ([ิฟีกึีคีกึีฅึ ีกีพีฅีฌีซีถี ๐ธ๐๐ฆ ิฟีกีบีซีฟีกีฌีซ ีกึีฟีกีฐีธีฝึ](https://www.tvyal.com/newsletter/2024/2024_03_01))ึ
5. ีีฅึีปีซีถ ีดีซีฟีธึีดีถีฅึีจโค 2022ีฉโค ีฝีฏีฆีขีซึ ีดีซีถีนึ 2023ีฉโค ีฏีฅีฝีฅึีจ, ีฟีถีฟีฅีฝีธึีฉีตีกีถ ีฐีซีดีถีกีฏีกีถ ีณีตีธึีฒีฅึีจ ึีธึีตึ ีงีซีถ ีฟีกีฌีซีฝ ีฏีกีตีธึีถ ีถีฅึีคึีธึีด ีฟีถีฟีฅีฝีกีฏีกีถ ีกีณีซ ีดีฅีปึ ีีกีฏีกีตีถ ีคึีกีถีซึ ีฐีฅีฟีธ ีฃึีฅีฉีฅ ีขีธีฌีธึ ีฟีถีฟีฅีฝีกีฏีกีถ ีฃีธึีฎีธึีถีฅีธึีฉีตีกีถ ีคีกีฝีกีฏีกึีฃีซีนีถีฅึีจ ีฃึีกีถึีธึีด ีฅีถ ีกีถีฏีธึีด ีจีถีคีฐีกีถีธึึ ีฟีถีฟีฅีฝีกีฏีกีถ ีกีณีซีถ ีซึีฅีถึ ีถีฅึีคึีดีกีถ ีดีฅีปึ

#### ิฟีกีญีพีกีฎีธึีฉีตีธึีถีจ ีชีกีดีกีถีกีฏีกีพีธึ ึ ีกึีฐีฅีฝีฟีกีฏีกีถ ีฃีธึีฎีธีถีถีฅึีซึ

ีีพีตีกีฌีถีฅึีจ ึีธึีตึ ีฅีถ ีฟีกีฌีซีฝ, ีธึ ีีกีตีกีฝีฟีกีถีซ ีฟีถีฟีฅีฝีกีฏีกีถ ีกีณีจ ีดีฅีฎีกีบีฅีฝ ีบีกีตีดีกีถีกีพีธึีพีกีฎ ีง ีฅีฒีฅีฌ ีกึีฟีกึีซีถ ีฃีธึีฎีธีถีถีฅึีธีพโค

1. 2022 ีฉีพีกีฏีกีถีซีถ ีีธึีฝีกีฝีฟีกีถีซึ ีฆีฃีกีฌีซ ีฏีกีบีซีฟีกีฌีซ ีถีฅึีฐีธีฝึ ีฅีฒีกีพึ
2. 2023 ีฉีพีกีฏีกีถีซ ีถีธีตีฅีดีขีฅึีซึ ีฝีฏีฝีกีฎ ีญีธีทีธึีกีฎีกีพีกีฌ ีธีฝีฏีธึ ีพีฅึีกีกึีฟีกีฐีกีถีธึีดีจ ีขีกึีฑึีกึึีฅึ ีกีณีซ ึีธึึีกีถีซีทีถีฅึีจ (ีกีพีฅีฌีซีถโค  [๐ท๐บ๐ฐ๐ฆ๐ฒ ีีกีตีกีฝีฟีกีถ` ีผีธึีฝีกีฏีกีถ ีธีฝีฏีธึ ีฐีกีถีฃึีพีกีถ](https://www.tvyal.com/newsletter/2024/2024_07_05)):
3. ิฑีณีจ ีฐีซีดีถีกีฏีกีถีธึีด ีกีบีกีฐีธีพีพีธึีด ีง ีกีผึีฟึีซ, ีกีถีทีกึีช ีฃีธึีตึีซ ึ ึีซีถีกีถีฝีกีฏีกีถ ีฎีกีผีกีตีธึีฉีตีธึีถีถีฅึีซ ีฏีธีฒีดีซึ, ีธึีธีถึ ีฏีกีญีพีกีฎ ีฅีถ ีกึีฟีกึีซีถ ีฃีธึีฎีธีถีถีฅึีซึ (ีกีพีฅีฌีซีถโค [๐๐๐ ีีกีฐีดีกีถีซึ ีกีตีถ ีฏีธีฒีดโค ีีกีตีกีฝีฟีกีถีซ ีฟีธึึีซีฝีฟีกีฏีกีถ ีกีณีจ ึ ีฐีถีกึีกีพีธึ ีกีถีฏีธึีดีจ](https://www.tvyal.com/newsletter/2024/2024_06_17)):

ิฑีตีฝ ีฃีธึีฎีธีถีถีฅึีจ, ีฉีฅึ ีฏีกึีณีกีชีกีดีฏีฅีฟ ีญีฉีกีถ ีฅีถ ีฐีกีถีคีซีฝีกีถีธึีด, ีนีฅีถ ีถีฅึีฏีกีตีกึีถีธึีด ีฏีกีตีธึีถ, ีฅึีฏีกึีกีชีกีดีฏีฅีฟ ีฟีถีฟีฅีฝีกีฏีกีถ ีกีณีซ ีทีกึีชีซีน ีธึีชีฅึึ ิฑีตีฝีบีซีฝีซ ีบีกีตีดีกีถีถีฅึีธึีด ีฟีถีฟีฅีฝีกีฏีกีถ ีกีณีจ ีฑีฃีฟีฅีฌีธึ ีง ีซึ ีฅึีฏีกึีกีชีกีดีฏีฅีฟ ีดีซีปีซีถ ึีธึึีกีถีซีทีซีถึ

### ีีกึีฏีกีขีตีธึีปีฅีฟีกีตีซีถ ีฐีฅีฟึีกีถึีถีฅึีจ

ีีถีฟีฅีฝีกีฏีกีถ ีกีณีซ ีฏีกีตีธึีถีธึีฉีตีกีถ ีฐีฅีฟ ีฏีกีบีพีกีฎ ีญีถีคีซึีถีฅึีจ ีธึีฒีฒีกีฏีซ ีกีฆีคีฅึีธึีฉีตีธึีถ ีธึีถีฅีถ ีีกีตีกีฝีฟีกีถีซ ีฐีกึีฏีกีขีตีธึีปีฅีฟีกีตีซีถ ีซึีกีพีซีณีกีฏีซ ีพึีกึ

#### ีีกึีฏีกีตีซีถ ีฅีฏีกีดีธึีฟีถีฅึีซ ีฐีกีพีกึีกีฃึีดีกีถ ีญีถีคีซึีถีฅึ

ีีฅึีฏีกีตีธึีดีฝ ีกีผีฏีก ีง ีฐีกึีฏีกีตีซีถ ีฅีฏีกีดีธึีฟีถีฅึีซ ีฆีฃีกีฌีซี 9% ีฉีฅึีฐีกีพีกึีกีฃึีธึีดึ ิฑีตีฝ ีบีกีฏีกีฝีธึึีคีจ ีฐีกีถีฃีฅึีถีธึีด ีง ีขีตีธึีปีฅีฟีกีตีซีถ ีฎีกีญีฝีฅึีซ ีฐีถีกึีกีพีธึ ีฏึีณีกีฟีดีกีถ ึีถีถีกึีฏีธึีดีถีฅึีซ ([ิฟีกึีคีกึีฅึ ีกีพีฅีฌีซีถี ๐งฎโณ๐ฒ ีีกีตีกีฝีฟีกีถีจ ีฐีกึีฏีธึีด ีง ีชีกีดีกีถีกีฏีจโค ิฝีกีฒ ีฟีถีฟีฅีฝีกีฏีกีถ ีกีณีซ ีฐีฅีฟ](https://www.tvyal.com/newsletter/2024/2024_08_02))ึ

#### ิฒีตีธึีปีฅีฟีกีตีซีถ ีฎีกีญีฝีฅึีซ ีถีฏีกีฟีกีผีธึีดีถีฅึ

ีีถีถีกึีฏีพีธึีด ีฅีถ ีบีกีฐีธึีฝีฟีกีตีซีถ ึีธีถีคีซึ ีดีธีฟ 150 ีดีซีฌีซีกึีค ีคึีกีด ึีฃีฟีกีฃีธึีฎีฅีฌีธึ ีบีฌีกีถีถีฅึี ีฅีฏีกีดีธึีฟีถีฅึีซ ีบีกีฏีกีฝีซ ีบีกีตีดีกีถีถีฅึีธึีด ีฎีกีญีฝีฅึีจ ีฎีกีฎีฏีฅีฌีธึ ีฐีกีดีกึึ ิฑีตีฝ ีซึีกีพีซีณีกีฏีจ ีดีฅีฎีกึีถีธึีด ีง ีบีฅีฟีกีฏีกีถ ีบีกึีฟึีซ ีกีณีซ ีฐีกีพีกีถีกีฏีกีถีธึีฉีตีธึีถีจึ

#### ีีฅีฟีกีฏีกีถ ีบีกึีฟึีซ ีฐีถีกึีกีพีธึ ีกีณ

ีีซ ึีกีถีซ ีฃีธึีฎีธีถีถีฅึ ีถีบีกีฝีฟีธึีด ีฅีถ ีบีฅีฟีกีฏีกีถ ีบีกึีฟึีซ ีกีณีซ ีผีซีฝีฏีซีถโค

1. ิตีฉีฅ ีขีตีธึีปีฅีฟีกีตีซีถ ึึีฅีถึีธีพ ีถีกีญีกีฟีฅีฝีพีกีฎ 7% ีฟีถีฟีฅีฝีกีฏีกีถ ีกีณีจ ีนีซ ีกีบีกีฐีธีพีพีธึีด, ึ ึีธีญีกึีฅีถีจ ีซึีกีฏีกีถีกีถีธึีด ีง ีฅึีฏีกึีกีชีกีดีฏีฅีฟ ีดีซีปีซีถ 4.5%-ีจ, ีฏีกีผีกีพีกึีธึีฉีตีธึีถีจ ีฏีกึีธีฒ ีง ีฝีฟีซีบีพีกีฎ ีฌีซีถีฅีฌ ีฐีกีฟีฏีกึีถีฅีฌ ีบีกีฐีธึีฝีฟีกีตีซีถ ึีธีถีคีซ ีดีธีฟ ีฏีฅีฝีจ ีฟีกึีขีฅึีธึีฉีตีธึีถีจ ีฎีกีฎีฏีฅีฌีธึ ีฐีกีดีกึึ
2. 2.5% ีฏีกีด ีกีพีฅีฌีซ ึีกีฎึ ีฟีถีฟีฅีฝีกีฏีกีถ ีกีณีซ ีบีกีตีดีกีถีถีฅึีธึีด ีดีฅีถึ ีฏีกึีธีฒ ีฅีถึ ีฝีฟีซีบีพีกีฎ ีฌีซีถีฅีฌ ีดีฅีฎีกึีถีฅีฌ ีบีฅีฟีกีฏีกีถ ีบีกึีฟึีจึ
3. ีีฅึีฏีกีตีซีฝ ีคึีกีฏีกีถ ีฅึีฏีกึีกีชีกีดีฏีฅีฟ ีีิฑ ีกีณีซ ีฏีกีถีญีกีฟีฅีฝีธึีดีถีฅึีจ ีนีธึีถีฅีถ ีฏีกีตีธึีถ, ีฅึีฏีกึีกีชีกีดีฏีฅีฟ ีกีพีฅีฌีกึีพีกีฎ ีกึีชีฅึีซ ีกีณีซ ีกีดีธึึ ีฐีซีดึึ

### ิตีฆึีกีฏีกึีธึีฉีตีธึีถ

ีีิฑ-ีซ ีพีฅึีปีซีถ ีพีฅึีกีถีกีตีธึีดีถีฅึีจ ึ ีณีตีธึีฒีกีตีซีถ ีพีฅึีฌีธึีฎีธึีฉีตีธึีถีถีฅึีจ ีดีฟีกีฐีธีฃีซีน ีบีกีฟีฏีฅึ ีฅีถ ีถีฅึีฏีกีตีกึีถีธึีด ีีกีตีกีฝีฟีกีถีซ ีฟีถีฟีฅีฝีกีฏีกีถ ีกีบีกีฃีกีตีซ ีฐีกีดีกึึ ิฑึีฟีกึีซีถ ีฃีธึีฎีธีถีถีฅึีซึ ีีกีตีกีฝีฟีกีถีซ ีฟีถีฟีฅีฝีธึีฉีตีกีถ ีดีฅีฎ ีฏีกีญีพีกีฎีธึีฉีตีธึีถีจ ึ ีธีฝีฏีธึ ีพีฅึีกีกึีฟีกีฐีกีถีดีกีถ ีถีดีกีถ ีฃีธึีฎีธึีถีฅีธึีฉีตีธึีถีซึ ีชีกีดีกีถีกีฏีกีพีธึ ีญีฉีกีถีถีฅึีจ ึีธึีตึ ีฅีถ ีฟีกีฌีซีฝ, ีธึ ีกีผีกีถึ ีงีกีฏีกีถ ีฏีกีผีธึึีพีกีฎึีกีตีซีถ ึีธึีธีญีธึีฉีตีธึีถีถีฅึีซ, ีขีกึีฑึ ีกีณีซ ีฟีฅีดีบีฅึีซ ีบีกีฐีบีกีถีธึีดีจ ีคีชีพีกึ ีฏีฌีซีถีซึ

ีี ีธีฌีธึีฟีซ ีกีถีฏีธึีดีจ, ีกีถีทีกึีช ีฃีธึีตึีซี ีีิฑ-ีซีถ ีถีฅึีคึีดีกีถ ีกีถีฏีกีตีธึีถ ีขีถีธึีตีฉีจ ึ ีฐีถีกึีกีพีธึ ีฐีกึีฏีกีขีตีธึีปีฅีฟีกีตีซีถ ีดีกึีฟีกีฐึีกีพีฅึีถีฅึีจ ีขีธีฌีธึีจ ีดีกีฟีถีกีถีทีธึีด ีฅีถ ีญีกีนีดีฅึีธึีฏีธึีด ีฃีฟีถีพีธีฒ ีฟีถีฟีฅีฝีธึีฉีตีธึีถึ ีีซ ีฏีกึีฅีฌีซ ีกีถีฟีฅีฝีฅีฌ ีกีผีกีปีซีฏีก ีฟีกึีซีถีฅึีซีถ ีบีฅีฟีกีฏีกีถ ีบีกึีฟึีซ ีกีณีซ ึ ีฐีถีกึีกีพีธึ ีฐีกึีฏีกีขีตีธึีปีฅีฟีกีตีซีถ ีกีถีฏีกีตีธึีถีธึีฉีตีกีถ ีผีซีฝีฏีจึ [๐ฐ๐งโ๏ธ ีีฅีฟีกีฏีกีถ ีบีกึีฟึีซ ีณีธีณีกีถีกีฏโค ิฑีผีกีปีซีถ ีกีถีฃีกีด ีถีฅึึีซีถ ีบีกึีฟึีจ ีฃีฅึีกีฆีกีถึีธึีด ีง ีกึีฟีกึีซีถีจ](https://www.tvyal.com/newsletter/2024/2024_06_28)

ีีฅึีฏีกีตีซีฝ ีคึีธึีฉีตีกีดีข, ีีิฑ ีกีณีซ ีดีฅึ ีฅึีฏีกึีกีชีกีดีฏีฅีฟ ีฏีกีถีญีกีฟีฅีฝีธึีดีถีฅึีจ ีกีตีฝ ีบีกีฐีซีถ ีคึีกีฏีกีถ ีนีฅีถึ ิฑีผีกีถึ ีฏีกีตีธึีถ, ีฅึีฏีกึีกีชีกีดีฏีฅีฟ ีกีพีฅีฌีกึีพีกีฎ ีกึีชีฅึีซ ีกีณีซ ีกีดีธึึ ีฐีซีดึีซ, ีีกีตีกีฝีฟีกีถีจ ีฏีกึีธีฒ ีง ีฐีกีตีฟีถีพีฅีฌ ีฟีถีฟีฅีฝีกีฏีกีถ ีบีกีฟึีกีถึีถีฅึีซ ีฐีฅีฟีกีบีถีคีดีกีถ ีดีฅีปี ีฏีกีตีธึีถ ีขีกึีฃีกีพีกีณีธึีด ีฏีกีผีธึึีฅีฌีธึ ึีธีญีกึีฅีถ (ีกีพีฅีฌีซีถโค [๐ฟ๐คจ๐ ินีกีถีฏีกึีชีฅึ ีงึีฅีฏีฟโค 2024 ีฉีพีกีฏีกีถีซ ีฟีถีฟีฅีฝีกีฏีกีถ ีกีณีซ ีบีกีฟีณีกีผีถีฅึีจ](https://www.tvyal.com/newsletter/2024/2024_03_29))ึ ิฑีผีกีปีซีฏีก ีกีดีซีฝีถีฅึีจ ึ ีฟีกึีซีถีฅึีจ ีพีณีผีธึีธีท ีฏีฌีซีถีฅีถ ีธึีธีทีฅีฌีธึ, ีฉีฅ ีกึีคีตีธึ ีฅึีฏีซึีจ ีฏีฏีกึีธีฒีกีถีก ีธึีฒีฒีธึีฉีตีธึีถ ีพีฅึึีถีฅีฌ ีคีฅีบีซ ีกีพีฅีฌีซ ีฏีกีตีธึีถ ีฟีถีฟีฅีฝีกีฏีกีถ ีผีกีฆีดีกีพีกึีธึีฉีตีธึีถีถีฅึ, ีฉีฅ ีฏีทีกึีธึีถีกีฏีซ ีฐีฅีถีพีฅีฌ ีกีถีฏีกีตีธึีถ ึ ีชีกีดีกีถีกีฏีกีพีธึ ีกีณีซ ีฃีธึีฎีธีถีถีฅึีซ ีพึีกึ



-----

-----

ิตีฉีฅ ีฐีถีกึีกีพีธึ ีง, ีญีถีคึีธึีด ีฅีด ีกีตีฝ ีถีตีธึีฉีจ ีธึีฒีกึีฏีฅีฌ ีถีกึ ีกีตีถ ีดีกึีคีฏีกีถึ, ีธึีด ีกีตีถ ีฏีกึีฎีธึีด ีฅึ ีฏีกึีธีฒ ีง ีฐีฅีฟีกึึึึีฅีฌ:

**ิฑีี ีีิดีิฑิพิป ีีีีีิธ**

***ินีกีพีกีคีตีกีถ, ิฑีฒโคิฑโค (2024)โค ีีกีตีกีฝีฟีกีถ` ิฟีธีพีฏีกีฝีซ ีพีกีฃึ ีฉีฅ ีฉีกีถีฏ ีฅึีกีฆีกีถึโค ีีกีตีกีฝีฟีกีถีซ ีฟีถีฟีฅีฝีกีฏีกีถ ีกีณีซ ีบีกีฟึีกีถึีจ [Tvyal.com platform], 26-08-2024โค https://www.tvyal.com/newsletter/2024/2024_08_26***

**ิฑึีฃีฅีฌีพีธึีด ีง ีกีตีฝ ีฐีกึีฉีกีฏีซ ีถีตีธึีฉีฅึีจ ีกึีฟีกีฟีบีฅีฌ ีกีผีกีถึ ีฐีฒีธึีด ีฏีกีฟีกึีฅีฌีธึึ**    

<small>\* ิฑีตีฝ ึ ีดีฅึ ีขีธีฌีธึ ีกีตีฌ ีพีฅึีฌีธึีฎีธึีฉีตีธึีถีถีฅึีซ ีฟีพีตีกีฌีถีฅึีจ ีพีฅึึีพีกีฎ ีฅีถ ีบีกีทีฟีธีถีกีฏีกีถ ีกีฒีขีตีธึึีถีฅึีซึึ ีีกีทีพีกึีฏีถีฅึีจ ีกีดีขีธีฒีปีธึีฉีตีกีดีข ีฐีกีฝีกีถีฅีฌีซ ีฅีถ github-ีธึีด, ีคึีกีถึ ีฏีกึีฅีฌีซ ีง ีฝีฟีธึีฃีฅีฌ` ีกีตึีฅีฌีฅีฌีธีพ [github-ีซ](https://github.com/tavad/tvyal_newsletter/blob/main/2024/) ีดีฅึ ีงีปีจ, ีธึีฟีฅีฒ ีฟึีพีกีฎ ีฅีถ ีฟีพีตีกีฌีถีฅึีจ, ีฐีกีทีพีกึีฏีถีฅึีซ ึ ีฃีฎีกีบีกีฟีฏีฅึีถีฅึีซ ีฏีธีคีจึ

**ีีถีฟีฅีฝีกีฏีกีถ ีฟีฅึีดีซีถีถีฅึีซ ีขีกีผีกึีกีถ**

- **ีีิฑ (ีีกีดีกีญีกีผีถ ีถีฅึึีซีถ ีกึีคีตีธึีถึ)**: ิตึีฏึีซ ีฝีกีฐีดีกีถีถีฅึีธึีด ีธึีธีทีกีฏีซ ีชีกีดีกีถีกีฏีกีฐีกีฟีพีกีฎีธึีด ีกึีฟีกีคึีพีกีฎ ีขีธีฌีธึ ีพีฅึีปีถีกีฏีกีถ ีกีบึีกีถึีถีฅึีซ ึ ีฎีกีผีกีตีธึีฉีตีธึีถีถีฅึีซ ีจีถีคีฐีกีถีธึึ ีคึีกีดีกีฏีกีถ ีกึีชีฅึีจึ
- **ีีิฑ ีกีณีซ ีฟีฅีดีบ**: ีีิฑ-ีซ ีฟีธีฏีธีฝีกีตีซีถ ีกีณีจ ีดีฅีฏ ีชีกีดีกีถีกีฏีกีฐีกีฟีพีกีฎีซึ ีดีตีธึีฝีจึ
- **ีีธีฏีธีฝีกีตีซีถ ีฏีฅีฟ**: ิตึีฏีธึ ีฟีธีฏีธีฝีถีฅึีซ ีดีซีปึ ีฉีพีกีขีกีถีกีฏีกีถ ีฟีกึีขีฅึีธึีฉีตีธึีถีจึ
- **ีีกึีฏีกีขีตีธึีปีฅีฟีกีตีซีถ ึีกีฒีกึีกีฏีกีถีธึีฉีตีธึีถ**: ิฟีกีผีกีพีกึีธึีฉีตีกีถ ึีกีฒีกึีกีฏีกีถีธึีฉีตีธึีถีจ ีฐีกึีฏีดีกีถ ึ ีฎีกีญีฝีฅึีซ ีพีฅึีกีขีฅึีตีกีฌึ
- **ีีฅีฟีกีฏีกีถ ีบีกึีฟึ**: ิตึีฏึีซ ีฏีกีผีกีพีกึีธึีฉีตีกีถ ีฏีธีฒีดีซึ ึีธีญีกีผีพีกีฎ ีจีถีคีฐีกีถีธึึ ีฃีธึีดีกึีจึ
- **ิฟีกีบีซีฟีกีฌีซ ีถีฅึีฐีธีฝึ**: ิดึีกีดีกีฏีกีถ ีดีซีปีธึีถีฅึีซ ีดีธึีฟึีจ ีฅึีฏีซึึ
- **ิฑีถีทีกึีช ีฃีธึีตึีซ ีฃีธึีฎีกีผีถีธึีฉีตีธึีถีถีฅึ**: ิณีธึีตึีซ ีกีผึ ีธึ ีพีกีณีกีผึ ีฏีกีด ีพีกึีฑีกีฏีกีฌีธึีฉีตีธึีถึ
- **ิฑึีคีตีธึีถีกีขีฅึีกีฏีกีถ ีธีฌีธึีฟ**: ีีถีฟีฅีฝีธึีฉีตีกีถ ีกึีฟีกีคึีกีฏีกีถ ีดีกีฝีจึ
- **ิพีกีผีกีตีธึีฉีตีธึีถีถีฅึีซ ีธีฌีธึีฟ**: ีีถีฟีฅีฝีธึีฉีตีกีถ ีธีน ีกึีฟีกีคึีกีฏีกีถ ีดีกีฝีจึ
- **ีีกีฐีธึีฝีฟีกีตีซีถ ึีธีถีค**: ิฑีถีฝีบีกีฝีฅีฌีซ ีฎีกีญีฝีฅึีซ ีฐีกีดีกึ ีฐีกีฟีฏีกึีพีกีฎ ีฃีธึีดีกึึ

</small>


-----

# ีิฑีิฑิณีีิพิฑิฟีีีินีีีี

<style>
.ai-services-banner-tvyal {
background-color: #0a192f;
color: #e6f1ff;
padding: 30px;
font-family: Arial, sans-serif;
border-radius: 10px;
box-shadow: 0 4px 6px rgba(0, 0, 0, 0.1);
position: relative;
overflow: hidden;
min-height: 400px;
display: flex;
flex-direction: column;
justify-content: center;
}
.ai-services-banner-tvyal::before {
content: '';
position: absolute;
top: -25%;
left: -25%;
right: -25%;
bottom: -25%;
background: repeating-radial-gradient(
circle at 50% 50%,
rgba(100, 255, 218, 0.1),
rgba(100, 255, 218, 0.1) 15px,
transparent 15px,
transparent 30px
);
animation: gaussianWaveTvyal 10s infinite alternate;
opacity: 0.3;
z-index: 0;
}
@keyframes gaussianWaveTvyal {
0% {
transform: scale(1.5) rotate(0deg);
opacity: 0.2;
}
50% {
transform: scale(2.25) rotate(180deg);
opacity: 0.5;
}
100% {
transform: scale(1.5) rotate(360deg);
opacity: 0.2;
}
}
.ai-services-banner-tvyal > * {
position: relative;
z-index: 1;
}
.ai-services-banner-tvyal h2,
.ai-services-banner-tvyal h3 {
margin-bottom: 20px;
color: #ccd6f6;
}
.ai-services-banner-tvyal ul {
margin-bottom: 30px;
padding-left: 20px;
}
.ai-services-banner-tvyal li {
margin-bottom: 10px;
}
.ai-services-banner-tvyal a {
color: #64ffda;
text-decoration: none;
transition: color 0.3s ease;
}
.ai-services-banner-tvyal a:hover {
color: #ffd700;
text-decoration: underline;
}
</style>

<div class="ai-services-banner-tvyal">
## [ิตีฉีฅ ีธึีฆีธึีด ีฅึ ีฑีฅึ ีฟีพีตีฌีถีฅึีซึ ึีฃีธึีฟ ึีกีฒีฅีฌ AI ีฃีธึีฎีซึีถีฅึีธีพ` ิดิปีิตี ีิติถ](mailto:a@tavadyan.com?subject=Let's Put Data to Work!)

### ีีฅีถึ ีกีผีกีปีกึีฏีธึีด ีฅีถึ

- Extensive databases for finding both international and local leads
- Exclusive reports on the Future of the Armenian Economy
- Work and browser automation to streamline operations and reduce staffing needs
- AI models for forecasting growth and optimizing various aspects of your business
- Advanced dashboarding and BI solutions
- Algorithmic trading

### [Let's Put Your Data to Work!](mailto:a@tavadyan.com?subject=Let's Put Data to Work!)

### [ีิปิฑีิตี ีิตี ินิปีิปี](mailto:a@tavadyan.com?subject=Work application)
</div>



-----



## English Summary

### ๐๐๐ธ Armenia: Caucasian Tiger or Costly Mirage

**The Illusion of Armenia's Economic Growth**

Armenia's economy is at a critical juncture, with recent GDP growth revisions revealing a concerning reality. The economic boom that was widely celebrated in recent times was largely built on unstable factors. A detailed analysis of the data shows that despite apparent growth, the economy is facing serious challenges. The GDP growth figures have been revised downwards by up to 2.6 percentage points, forcing a reevaluation of the country's economic health.

The economic growth has been heavily reliant on external factors, including significant capital inflow from Russia in 2022 and large-scale gold re-exports starting from November 2023. The IT sector, once a driving force of growth, has experienced a significant decline. The growth is mainly supported by trade, real estate, and financial services, all of which are dependent on external factors. These elements, while providing short-term stimulus, do not represent sustainable, long-term economic growth drivers. Without significant structural changes, maintaining high growth rates will be challenging, and there's a risk of increasing public debt and potential fiscal instability in the coming years.


---
 


ีีกึีฃีกีถึีถีฅึีธีพ,            
ิฑีฒีกีฝีซ ินีกีพีกีคีตีกีถ         
26.08.2024          
[tvyal.com](https://www.tvyal.com/)      
[tavadyan.com](https://www.tavadyan.com/)

---

[Was this email forwarded to you? Subscribe here.](https://www.tvyal.com/subscribe)

[ิฒีกีชีกีถีธึีคีกีฃึีพีฅึ](https://www.tvyal.com/subscribe)

       
---              
               


####### **ีึีทีกีคึีธึีฉีตีธึีถ. ีีฅึ ีงีฌ.ึีธีฝีฟีจ ีดีฅีตีฌีฌีซีฝีฉีซ ีดีฅีป ีง, ีธึีซ ีดีซีปีธึีธีพ ีฅีฝ ีฏีซีฝีพีธึีด ีฅีด ีทีกีขีกีฉีกีฏีกีถ ีถีตีธึีฉีฅึ, ีธึีธีถึ ีฐีซีดีถีกีฏีกีถีธึีด ีถีฅึีฏีกีตีกึีถีธึีด ีฅีถ ีีกีตีกีฝีฟีกีถีซ ีฟีถีฟีฅีฝีธึีฉีตีธึีถีจ: ีีตีธึีฉีฅึีจ ีถีฅึีกีผีธึีด ีฅีถ ีฃีฎีกีบีกีฟีฏีฅึีถีฅึ, [ีฟีพีตีกีฌีถีฅึีซ ีขีกีฆีกีถีฅึ](https://github.com/tavad/tvyal_newsletter), ีฟีฅีฝีกีถีตีธึีฉีฅึ, ีฐีธีคีพีกีฎีถีฅึ, [ีกีผึีกีถึ ีพีกีฐีกีถีกีฏีถีฅึ](https://www.tvyal.com/projects), ีฟีถีฟีฅีฝีกีฏีกีถ ีฃีธึีฎีซึีถีฅึ, ีฏีกีถีญีกีฟีฅีฝีธึีดีถีฅึ ึ ีฐีกีทีพีฅีฟีพีธึีฉีตีธึีถีถีฅึ: ิตีฉีฅ ึีกีถีฏีกีถีธึีด ีฅึ ีนีฅีฒีกึีฏีฅีฌ ีขีกีชีกีถีธึีคีกีฃึีธึีฉีตีธึีถีจ, ีญีถีคึีธึีด ีฅีด ีฟีฅีฒีฅีฏีกึึีฅึ ีซีถีฑ, ึ ีฅีฝ ีฏีฐีฅีผีกึีถีฅีด ีฑีฅึ ีงีฌ. ึีธีฝีฟีจ ึีธึึีกีฏีซึ: ิณึีฅึ ีถีกึ ีฅีฉีฅ ีธึีถีฅึ ีดีฅีถีฏีถีกีขีกีถีธึีฉีตีธึีถีถีฅึ:**

####### **Important! Your email is part of the mailing list where I share weekly materials primarily focused on the Armenian economy. These materials encompass charts, [databases](https://github.com/tavad/tvyal_newsletter), videos, articles, [online dashboards](https://www.tvyal.com/projects), economic tools, forecasts, and reports. If you wish to unsubscribe, please let me know, and I will remove your email from the list. Please share your comments as wellโค**


