---
title: "Tvyal Newsletter"
author: "Aghasi Tavadyan"
date: "2024-02-16"
output: html_document
---

```{r setup, include=FALSE}
knitr::opts_chunk$set(echo = TRUE)

library(tidyverse)
library(scales)
library(RcppRoll)
library(gt)

rm(list = ls()); gc()

theme_tvyal <- function(base_size = 12, base_family = "sans")
{
  colors <- deframe(ggthemes::ggthemes_data[["fivethirtyeight"]])
  (ggthemes::theme_foundation(
    base_size = base_size, base_family = base_family) +
      theme(
        line = element_line(colour = "black"),
        rect = element_rect(fill = "white", linetype = 0, colour = NA),
        text = element_text(colour = colors["Dark Gray"]),
        # axis.title = element_blank(),
        # axis.text = element_text(),
        axis.ticks = element_blank(),
        axis.line = element_blank(),
        legend.background = element_rect(),
        legend.position = "bottom",
        legend.direction = "horizontal",
        legend.box = "vertical",
        panel.grid = element_line(colour = NULL),
        panel.grid.major.x = element_line(colour = colors["Medium Gray"]),
        panel.grid.major.y = element_line(colour = colors["Medium Gray"]),
        panel.grid.minor = element_blank(),
        plot.title = element_text(hjust = 0, size = rel(1.5), face = "bold"),
        plot.margin = unit(c(1, 1, 1, 1), "lines"), strip.background = element_rect()
      )
  )
}

theme_set(theme_tvyal())

save_last_plot <-
  function(filename, extension = "png", width = 1344, height = 756) {

    filename <- str_replace_all(filename, " ", "_")
    last_plot <- recordPlot()

    if (extension == "png") {
      png(paste0(filename, ".", extension), width = width, height = height)
    } else if (extension == "pdf") {
      pdf(paste0(filename, ".", extension), width = width, height = height)
    } else {
      stop("Unsupported file extension. Use 'png' or 'pdf'.")
    }

    replayPlot(last_plot)
    dev.off()
    paste0(filename, ".", extension)
  }

new_palette_colors <- c(
  "#003f5c", "#2f4b7c", "#665191", "#a05195",
  "#d45087", "#f95d6a", "#ff7c43", "#ffa600"
)
colfunc <- colorRampPalette(c("#2f4b7c", "#fffcf5", "#f95d6a"))
colfunc2 <- colorRampPalette(new_palette_colors)
colfunc3 <- colorRampPalette(c(new_palette_colors, "#FFD17A", "#FFFCF5"))

update_geom_defaults("rect", list(fill  = new_palette_colors[2], alpha = 0.8))
update_geom_defaults("line", list(color = new_palette_colors[2], alpha = 0.8))
update_geom_defaults("area", list(fill  = new_palette_colors[2], alpha = 0.8))

caption_arm <-  "Հեղինակ` Աղասի Թավադյան   |   tvyal.com   |   tavadyan.com"
caption_eng <-  "Author: Aghasi Tavadyan   |   tvyal.com   |   tavadyan.com"

doParallel::registerDoParallel(cores = 8)

# setwd(dirname(rstudioapi::getActiveDocumentContext()$path))
```


```{r get raw data download, include=FALSE}

arm_trade_country <- read_csv("arm_trade_country.csv")

EU = c("Austria", "Belgium", "Bulgaria", "Croatia", "Cyprus", "Czech Rep.",
       "Denmark", "Estonia", "Finland", "France", "Germany", "Greece", "Hungary",
       "Ireland", "Italy", "Latvia", "Lithuania", "Luxembourg", "Malta", "Netherlands",
       "Poland", "Portugal", "Romania", "Slovakia", "Slovenia", "Spain", "Sweden")

EAEU = c("Russian Federation", "Kazakhstan", "Belarus", "Armenia", "Kyrgyzstan")
        
Middle_East = c("Bahrain", "Egypt", "Iran", "Iraq", "Israel", "Jordan", "Kuwait",
                "Lebanon", "Oman", "Qatar", "Saudi Arabia", "Syria", "Turkey", 
                "United Arab Emirates", "Yemen")

China = c("China", "Hong Kong")

arm_trade_country <- 
  arm_trade_country %>% 
  mutate(country_region = case_when(
    country %in% EU ~ "EU",
    country %in% EAEU ~ "EAEU",
    country %in% Middle_East ~ "Middle East",
    country %in% China ~ "Greater China",
    TRUE ~ "Other countries"
  ))

rm(EU, EAEU, Middle_East, China)

```



```{r, include=FALSE}
arm_trade_country |>
  filter(year == 2021) |>
  group_by(country) |>
  summarise(
    export = sum(export),
    import_origin = sum(import_origin),
    import_consignment = sum(import_consignment),
    .groups = "drop"
  ) |>
  arrange(desc(export)) |>
  mutate(
    export_pct = export/sum(export, na.rm = TRUE),
    export_cumsum = cumsum(export_pct)
  ) |>
   arrange(desc(import_origin)) |>
  mutate(
    import_origin_pct = import_origin/sum(import_origin, na.rm = TRUE),
    import_origin_cumsum = cumsum(import_origin_pct)
  ) |>
  view()

```



```{r, include=FALSE}
country_chosen = c("United Arab Emirates", "Russian Federation", "Hong Kong")

trade_main_plotter <- function(tbl){
  
  plot <- 
    tbl |> 
    pivot_longer(
      contains("port"),
      names_to = "direction"
    ) |> 
    group_by(country, year, month, date, direction) |> 
    summarise(value = sum(value), .groups = "drop") |> 
    arrange(country, direction, date) %>% 
    group_by(country, direction) %>% 
    mutate(
      value_yoy = roll_sumr(value, 12),
      country = factor(
        country, 
        levels = c("Russian Federation", "United Arab Emirates",
                   "Hong Kong", "Total", "The Rest (Other countries)")
      )
    ) %>% 
    filter(
      direction != "import_consignment",
      year >= 2015
    ) %>%
    ungroup() %>% 
    na.omit() %>% 
    filter(date >= ym("2020-01")) |> 
    ggplot(aes(date, value_yoy / 1e6, color = direction)) +
    geom_line(linewidth = 1.5) +
    scale_x_date(date_breaks = "1 year", date_labels = "%Y") +
    facet_wrap(~country, scales = "free_y") +
    scale_y_continuous(labels = dollar_format()) +
    scale_color_manual(
      values = new_palette_colors[c(2,6)],
      labels = c("Exports", "Imports")
    ) +
    labs(
      x = NULL,
      y = NULL,
      color = NULL,
      caption = paste0(caption_eng, "   |   Data Source: armstat.am")
    )
  
  return(plot)
}


plot_total <- 
  arm_trade_country %>% 
  mutate(country = "Total") |> 
  trade_main_plotter() +
  labs(
    title = "Armenia's Exports Grew 2.8 Times in 2 years",
    subtitle = "Armenia's Import and Export, Billion dollars, YoY",
  )


plot_russia <- 
  arm_trade_country %>% 
  mutate(country = ifelse(country %in% country_chosen, country, "The Rest (Other countries)")) %>%
  trade_main_plotter() +
  labs(
    title = "Russia, UAE & Hong Kong are 75% of Armenia's Exports in 2023",
    subtitle = "Armenia's Import and Export, Billion dollars, YoY",
  )
```

```{r}
  arm_trade_country %>% 
  mutate(country = "Total") |> 
pivot_longer(
      contains("port"),
      names_to = "direction"
    ) |> 
    group_by(country, year, month, date, direction) |> 
    summarise(value = sum(value), .groups = "drop") |> 
    arrange(country, direction, date) %>% 
    group_by(country, direction) %>% 
    mutate(
      value_yoy = roll_sumr(value, 12),
      country = factor(
        country, 
        levels = c("Russian Federation", "United Arab Emirates",
                   "Hong Kong", "Total", "The Rest (Other countries)")
      )
    ) %>% 
    filter(
      direction != "import_consignment",
      year >= 2015
    ) %>%
    ungroup() %>% 
    na.omit() %>% 
    filter(date >= ym("2020-01")) |> 
  view()
```



```{r main table, include=FALSE}
main_table_generator <- 
  function(tbl, year_, direction_ = "export", exclude_info_years, language){
    
    result_tbl <- 
      tbl |> 
      bind_rows(
        tbl |> 
          mutate(country_region = "Total")
      ) |> 
      group_by(year, country_region) |> 
      summarise(
        export = sum(export),
        import = sum(import_origin),
        .groups = "drop"
      ) |> 
      pivot_longer(c(export, import), names_to = "direction") |> 
      arrange(country_region, direction, year) |> 
      group_by(country_region, direction) |> 
      mutate(pct_growth = value / lag(value) - 1) |> 
      arrange(direction, year, country_region) |> 
      group_by(direction, year) |> 
      mutate(pct_part = value / sum(value) * 2) |> 
      ungroup() |> 
      filter(
        year %in% year_,
        direction == direction_
      ) |> 
      mutate(value = value / 1000) |> 
      pivot_wider(
        names_from = c(year, direction),
        values_from = c(value, pct_growth, pct_part),
        names_vary = "slowest"
      ) |> 
       select(-matches(paste0("pct_.*_", exclude_info_years, collapse = "|")))
  
    if(language == "rus"){
      result_tbl <- result_tbl |>  
        mutate(
          country_region = case_match(
            country_region,
            "EAEU" ~ "ЕАЭС",
            "EU" ~ "ЕС",
            "Greater China" ~ "Большой Китай",
            "Middle East" ~ "Средней Восток",
            "Other countries" ~ "Другие страны",
            "Total" ~ "Всего"
          )
        )
    }
    
    return(result_tbl)  
  }

exports_table <- 
  main_table_generator(
    arm_trade_country, year_ = 2021:2023,
    direction_ = "export", exclude_info_years = 2021, language = "rus"
  ) |> 
  gt() |> 
  fmt_number(
    columns = contains("value"),
    decimals = 1, 
    use_seps = TRUE,
  ) |> 
  fmt_number(
    columns = contains("pct"),
    scale_by = 100,
    decimals = 1,
    pattern = "{x}%"
  ) |> 
  cols_label(
    country_region = "Регионы", 
    value_2021_export = "Млн дол. США", 
    value_2022_export = "Млн дол. США", 
    pct_growth_2022_export = "% рост", 
    pct_part_2022_export = "% от общего", 
    value_2023_export = "Млн дол. США", 
    pct_growth_2023_export = "% рост", 
    pct_part_2023_export = "% от общего"
  ) |> 
  tab_spanner(
    label = "Экспорт",
    columns = country_region
  ) |>
  tab_spanner(
    label = "2021",
    columns = contains("2021")
  ) |>
  tab_spanner(
    label = "2022",
    columns = contains("2022")
  ) |>
  tab_spanner(
    label = "2023",
    columns = contains("2023")
  ) |> 
  tab_header(
    title = "Таблица 1. Динамика, соотношение экспорта Армении",
    # subtitle = "Summary of demographic and income information in 2022"
  ) |> 
  tab_footnote(
    footnote = paste0(caption_eng, "    |    Data Source: armstat.am")
  )

imports_table <- 
  main_table_generator(
    arm_trade_country, year_ = 2021:2023,
    direction_ = "import", exclude_info_years = 2021, language = "rus"
  ) |> 
  gt() |> 
  fmt_number(
    columns = contains("value"),
    decimals = 1, 
    use_seps = TRUE,
  ) |> 
  fmt_number(
    columns = contains("pct"),
    scale_by = 100,
    decimals = 1,
    pattern = "{x}%"
  ) |> 
  cols_label(
    country_region = "Регионы", 
    value_2021_import = "Млн дол. США", 
    value_2022_import = "Млн дол. США", 
    pct_growth_2022_import = "% рост", 
    pct_part_2022_import = "% от общего", 
    value_2023_import = "Млн дол. США", 
    pct_growth_2023_import = "% рост", 
    pct_part_2023_import = "% от общего"
  ) |> 
  tab_spanner(
    label = "Импорт",
    columns = country_region
  ) |>
  tab_spanner(
    label = "2021",
    columns = contains("2021")
  ) |>
  tab_spanner(
    label = "2022",
    columns = contains("2022")
  ) |>
  tab_spanner(
    label = "2023",
    columns = contains("2023")
  ) |> 
  tab_header(
    title = "Таблица 2. Динамика, соотношение импорта Армении",
    # subtitle = "Summary of demographic and income information in 2022"
  ) |> 
  tab_footnote(
    footnote = paste0(caption_eng, "    |    Data Source: armstat.am")
  )

```


***English summary below.***

Հարգելի գործընկեր,

Հուսով եմ լավ եք:
Ներկայացնում եմ այս շաբաթվա վերլուծությունները և աշխատանքները.

1. Հայաստանի տնտեսությունը 2023 թվականի առաջին կիսամյակում ԵԱՏՄ-ին երկրի անդամակցության համատեքստում
2. English summary


## 1. Հայաստանի տնտեսությունը 2023 թվականի առաջին կիսամյակում ԵԱՏՄ-ին երկրի անդամակցության համատեքստում
### 


Վերջի երկու տարիների ընթացքում Հայաստանի առևտրաշրջանառության կառուցվածքը գրանցել է զգալի փոփոխություններ։ 2023 թվականին արտահանումը աճել է զգալի 55,3 տոկոսով՝ 5,4 միլիարդ դոլարից (2022) հասնելով 8,4 միլիարդ դոլարի։ Միաժամանակ ներմուծումն աճել է 40,2 տոկոսով՝ նույն ժամանակահատվածում 8,8 միլիարդ դոլարից հասնելով 12,3 միլիարդ դոլարի: Վերջին երկու տարիների ընթացքում արտահանումը և ներմուծումը աճել են համապատասխանաբար 2,8 և 2,3 անգամ։ Առկա են նաև մեծ կառուցվածքային փոփոխություններ առևտրաշրջանառության մեջ։


**Գծապատկեր 1.** Հայաստանը առևտրաշրջանառությունը աճել է ավելի քան 2 անգամ 2 տարում

```{r, echo=FALSE, warning=FALSE, fig.width = 10, fig.height = 8}
plot_total
```


Հատկանշական է, որ 2023 թվականի արտահանման աճի զգալի մասը՝ 31 տոկոս կամ 2,6 միլիարդ դոլար, տեղի է ունեցել վերջին երկու ամիսներին, մասնավորապես՝ նոյեմբերին և դեկտեմբերին։ Այս աճը արտացոլված է գծապատկերում, որտեղ արտահանման կորը, որը մայիս֊սեպտեմբեր ամիսներին արդեն մեծ աճի տենդենց չէր գրանցում, այս ժամանակահատվածում ջարդվում է դեպի վեր: Հուշագրավ է նաև, որ 2023 թվականի դեկտեմբերի դրությամբ Հայաստանը հասել է պատմական իրադարձության՝ արտահանումը այդ ամսվա ընթացքում առաջին անգամ գերազանցել է ներմուծմանը։ Առանց հանկարծահաս աճի 2023 թվականի սեպտեմբերին մեր կողմից կանխատեսվումր էր, որ արտահանումը 2023 թվականին կլինի 7.1 մլրդ դոլարի շրջանակներում։

2023 թվականին Հայաստանի արտահանման 34,4 տոկոսը՝ ավելի քան 1/3-ը, եղել է դեպի ԱՄԷ և Հոնկոնգ։ Ամենամեծ արտահանման ուղղությունը եղել է Ռուսատանը՝ կազմելով 40,6 տոկոսը։ Այսպես 2023 թվականի արտահանման 75 տոկոսը բաժին է ընկելայս երեք պետություններին։ Նշենք որ 2021 թվականին արտահանման 2.8 տոկոսն էր գրանցվել դեպի ՄԱԷ և Հոնկոնգ (84 մլն դոլար)։ Փաստացի ունենք արտահանման ափշեցուցիչ 35 անգամյա աճ 2 տարվա ընթացքում դեպի ՄԱԷ և Հոնկոնգ (տես երկրոդ գծապաըկերը)։

Պետք է նշել որ ի տարբերություն  ՄԱԷ և Հոնկոնգի, որը հստակ ՌԴ-ից վերաարտահանում է, դեպի Ռուսատան հիմնականում արտահանվում է Հայաստանում արտադրվող պատրաստի արտադրանք։

>
> Ռուսաստանը, ՄԱԷ-ն և Հոնկոնգը կազմել են 2023 թվականի արտահանման 75 տոկոսը 
>

Թեև 2023 թվականին ներմուծման և արտահանման ընդհանուր աճը գերազանցել է 40 տոկոսը, իրականությունը ավելի նյուանսավորված է։ Եթե բացառենք Ռուսաստանը, ԱՄԷ-ն և Հոնկոնգը առևտրաշրջանառությունից, ապա դեպի այլ պետություններ 2023 թվականին արտահանումը նվազել է 12,2 տոկոսով, ինչը մտահոգիչ է և նկատելի շեղում է ընդհանուր աճի միտումից։ Եթե հաշվի առնենց վերջին 2 տարիների աճի տեմպը, առանց հաշվի առնելու այս 3 պետությունները, ապա արտահանման աճը կազմել է ընդամենը 0,6 տոկոս՝ ընդհանուր 2.8 անգամ աճի համեմատ: Այս փաստը կասկածի տակ է դնում արտահանման կայուն աճի վարկածը։

**Գծապատկեր 2.** ՀՀ արտահանման և ներմուծման դինամիկան ըստ հիմնական գործընկերների

```{r, echo=FALSE, warning=FALSE, fig.width = 10, fig.height = 8}
plot_russia
```

>
> Արտահանումը նվազել է -12.2 տոկոսով 2023 թվականին, եթե հանենք ՌԴ, ՄԱԷ և Հոնկոնգը 
>

Վերջին երկու տարիների ընթացքում արտահանման աճը գրանցվել է բացառապես դեպի Ռուսաստան, ԱՄԷ և Հոնկոնգ։ Դեպի տվյալ պետություններ գրանցվել է զգալի 6,8 անգամ աճ՝ 0,9 միլիարդ դոլարից (2021) մինչև 6,3 միլիարդ դոլար։

Անդրադառնալով ներմուծմանը, կարևոր է նշել, որ ԱՄԷ-ն և Հոնկոնգը նվազագույն դեր են խաղացել Հայաստանի ներմուծման դինամիկայի մեջ, որը հիմնականում ծագել է Ռուսաստանից։ Ռուսաստանից ներմուծման մի մասը վերաարտահանվել է ԱՄԷ և Հոնկոնգ, որը հանդիսանում է վերջին 2 տարիների արտահանման կառուցվածքային փոփոխության պատճառներից մեկը:

Թեև ընդհանուր վիճակագրությունը ցույց է տալիս առևտրաշրջանառության զգալի աճ, մանրակրկիտ ուսումնասիրությունը բացահայտում է տարբեր մտահոգիչ միտումներ։ Երկրորդ գծապատկերից երևում է, որ դիտարկենք այլ պետությունները (բացառությամբ Ռուսաստանի, Էմիրատների և Հոնկոնգի), ապա 2023 թվականին իհարկե առկա ներմուծման դրական աճ՝ համեմատած 2022 թվականի հետ: Այնուամենայնիվ, ավելի մանրամասն ուսումնասիրությունը բացահայտում է մտահոգիչ միտում՝ 2023 թվականին առկա է դեպի այլ պետությունների ներմուծման աճի բացասական միտում: Այսպես այլ հավասար պայմաններում 2024 թվականին կարելի է ակնկալել որ և՛ ներմուծումը և՛ արտահանումը դեպի այլ պետություններ կրճատվելու է։

















Վիճակագրական կոմիտեի տվյալների համաձայն՝ Հայաստանում տնտեսական ակտիվության աճը 2023 թվականի երրորդ կիսամյակում կազմել է տարեկան 7,4 տոկոս։ Ակնկալվում է որ 2023 թվականի տնտեական աճը լինելու է 7.5 տոկոսի շրջանակում (2022 թվականին կազմում էր 12.7)։ Այս 2023 թվականi վերջին տնտեսական ակտիվության ցուցանիշի աճն դանդաղել է՝ մինչև 9,4%, 2022-ին գրանցվել է 14.2 տոկոս տնտեսական ակտիվություն: Տնտեսական ակտիվության ցուցանիշի աճը 2023 թվականին մեծապես պայմանավորված է եղել առևտրի ոլորտով՝ 


<!-- 23,6%, մի փոքր ավելի քիչ՝ շինարարության ոլորտով՝ 17%-ով և սպասարկման ոլորտում՝ 16,8%-ով, որին զուգահեռ առկա է. եղել է արդյունաբերության աճի դանդաղում մինչև 1% և հասնելով գյուղատնտեսության 2% աճի, իսկ էներգետիկ համալիրը երկնիշ աճից իջել է մինչև 2,7% անկում։ -->

Հայաստանում 2023 թվականի առաջին կիսամյակում նախորդ տարվա նույն ժամանակահատվածի համեմատ Հայաստանի արտահանումն աճել է 72,8%-ով (1,891-ից հասնելով 3,267 մլն ԱՄՆ դոլարի), և դեռ շարունակում է աճել։ Հայաստանի ապրանքաշրջանառության վերականգնողական աճ է գրանցվել. 2023 թվականի առաջին կիսամյակում Արտահանումը ԵԱՏՄ երկրներ աճել է ավելի քան 3 անգամ (576-ից հասնելով 1,751 մլն ԱՄՆ դոլարի)։ Վերջին տվյալներով՝ Հայաստանի արտահանման ընդհանուր ծավալի 53,6%-ը ուղղվում է ԵԱՏՄ։ Ռուսաստանը Հայաստանի հիմնական առևտրային գործընկերն է և դեպի Ռուսաստան արտահանման մասնաբաժինը ամենադիվերսիֆիկացվածն է, և հիմնականում պատրաստի արտադրանքն արտահանվում է Ռուսաստան։ Մերձավոր Արևելք արտահանումը 2023 թվականի առաջին կիսամյակում աճել է 2 անգամ (319-ից մինչև 639 մլն ԱՄՆ դոլար)։ Այս աճը հիմնականում պայմանավորված է Հայաստանի տարածքով թանկարժեք քարերի և մետաղների վերաարտահանմամբ Ռուսաստանից ԱՄԷ։

**Աղյուսակ 1.** ՀՀ արտահանման 75 տոկոսը կազմել է ՌԴ, ԱՄՆ և Հոնկոնգն 2023 թվականին

```{r, echo=FALSE, warning=FALSE, fig.width = 12, fig.height = 6}
exports_table
```


**Աղյուսակ 2.** Հայաստանի արտահանման դինամիկան

```{r, echo=FALSE, warning=FALSE, fig.width = 12, fig.height = 6}
imports_table
```


2022 թվականից նկատվում է Հայաստանի առևտրային ակտիվության  աճ՝ հիմնականում Միության ուղղությամբ։ 2022 թ Հայաստանի արտահանումը Ռուսաստան զգալիորեն աճել է՝ \$880 մլն-ից հասնելով \$2,564 մլն-ի, այսինքն՝ 2,9 անգամ։ Մինչ կոնյակը եղել է ավանդական հիմնական արտահանումը դեպի Ռուսաստան, 2022 թվականին տեղի է ունեցել տեղաշարժ դեպի տեխնոլոգիական առաջադեմ ապրանքներ՝ որպես հիմնական արտահանում: Հատկանշական է, որ առաջատար դիրք են գրավել այնպիսի ապրանքներ, ինչպիսիք են հեռախոսները, ավտոմեքենաները, բժշկական սարքերը և ռադիոսարքավորումները։ Նույն տարում մեքենաների և սարքավորումների արտահանումը Ռուսաստան աճել է ավելի քան 10 անգամ, մինչդեռ այնպիսի կատեգորիաներ, ինչպիսիք են քիմիական, պլաստմասսա, կերամիկա, ապակի և մետաղներ, աճել են ավելի քան 3 անգամ։ Արտահանման ընդհանուր աճին էապես նպաստել է մեքենաների և սարքավորումների արտահանման ընդհանուր աճը։






Հայաստանը պետք է ակտիվորեն զարգացնի բարձր ավելացված արժեքով արդյունաբերություն՝ արտահանման հեռանկարով։ Այդ մասին վկայում են ինչպես ՀՀ վիճակագրական կոմիտեի, այնպես էլ խոշորագույն ներքին հարկատուների ցանկը։ 2023 թվականի առաջին կիսամյակում Հայաստանում տնտեսական աճի ցուցանիշները մի փոքր նվազել են նախորդ տարվա նույն ժամանակահատվածի համեմատ։ Մինչդեռ բանկային և շինարարության ոլորտների համեմատությամբ արդյունաբերությունը շատ դանդաղ է աճում, որի աճը հունվար-հունիսին կազմել է ընդամենը 1%, ինչը բավականին ցածր ցուցանիշ է տնտեսական ակտիվության ընդհանուր աճի ֆոնին։ Մինչդեռ արդյունաբերությունը տնտեսական աճի առանցքային գործոնն է։ 
        
Ներկայացվել են 2023 թվականի առաջին կիսամյակի պետբյուջեի կատարման վերաբերյալ տվյալներ, որոնց համաձայն՝ պետբյուջեի եկամտային մասն աճել է մոտ 20%-ով։ Այս առումով ուշադրություն պետք է դարձնել երկրի խոշորագույն հարկատուների հնգյակին։ Հինգ խոշոր հարկատուներից միայն մեկը՝ «Գրանդ Տոբակոն», պատրաստի արտադրանք է արտադրում։ Մնացած բոլորը՝ Զանգեզուրի պղնձամոլիբդենային կոմբինատը, Գազպրոմ-Արմենիան, Ամերիաբանկը և Արդշինբանկը կա՛մ հումք են արտահանում, կա՛մ ներմուծում, կա՛մ ծառայություններ են մատուցում, ինչը խոսում է տնտեսության կառուցվածքի հետ կապված խնդիրների մասին։

Այն պայմաններում, երբ միայն գունավոր մետաղների հանքաքարն է արտահանվում է, իսկ բանկերում մնում են բարձր տոկոսադրույքներ, արդյունաբերությունը շատ դժվար է զարգացնել։ Այդ իսկ պատճառով միջնաժամկետ հեռանկարում լուրջ տնտեսական աճի համար քիչ տեղ կա։ Մեր երկիրը նման է մի փոքրիկ նավի, որի շարժման ուղղությունը կախված է արտաքին քամիներից, որտեղ փչում է, այնտեղ նավարկելու ենք։ Հարցը թե՛ նավի, թե՛ նրա շարժիչի արդիականացումն է, և դրա համար անհրաժեշտ է բարելավել ողջ կառավարման թիմի հմտությունները, հակառակ դեպքում մեզ լուրջ խնդիրներ են սպասվում։

Հայաստանը պետք է ակտիվորեն միանա Եվրասիական տնտեսական միության (ԵԱՏՄ) երկրների արդյունաբերական համագործակցության նախագծին, որը մտնում է գործնական հարթություն։ Պատրաստի արտադրանք արտադրելու հնարավորությամբ նոր համատեղ ձեռնարկությունների ստեղծումն անփոփոխ կհանգեցնի աշխատատեղերի ավելացմանը։ Իհարկե, հայկական արտադրանքի արտահանման մեծ մասի կողմնորոշումը դեպի ռուսական շուկա որոշակի ռիսկեր է պարունակում, սակայն նման համատեղ ձեռնարկությունների ստեղծումը հնարավորություն կտա չեզոքացնել Հայաստանի դեմ արևմտյան երկրորդական պատժամիջոցների հնարավորությունը։ Պաշտոնական վիճակագրության համաձայն՝ երկրում գործազրկության մակարդակը կազմում է 14%, սակայն փորձագիտական հանրության տվյալներով՝ այս ցուցանիշը հասնում է 20%-ի։ Պետք է նախաձեռնող լինել, որպեսզի դրամական հոսքերը գնան գործազրկության նվազմանը:  Ոչ պակաս կարևոր է գրագետ հարկաբյուջետային քաղաքականություն վարելը և դրամավարկային քաղաքականության , ինչը կլուծի նաև արդիականացումը:

Ներկայումս, հատկապես դեպի Ռուսաստանի Դաշնություն հայկական արտադրանքի արտահանման կտրուկ աճի ֆոնին,հայկական կազմակերպությունների նկատմամբ երկրորդական պատժամիջոցների կիրառման դեպքեր են արձանագրվել, և այդ իսկ պատճառով անհրաժեշտ է հստակ գնահատել իրավիճակը:   Միևնույն ժամանակ արևմտյան գործընկերներին բացատրելով ԵԱՏՄ նախագծերին Հայաստանի մասնակցության առավելությունները։ Հայաստանը հնարավորություն ունի էներգառեսուրսներ ստանալ համեմատաբար արտոնյալ գներով, բացի այդ, ԵԱՏՄ մասին պայմանագրի չորրորդ հոդվածը սահմանում է մարդկանց, ապրանքների, կապիտալի և ծառայությունների ազատ տեղաշարժը, և եթե այդ ոլորտներից գոնե մեկը արգելափակված է, ապա Հայաստանը. շատ ավելի մեծ խնդիրների առաջ կկանգնի։

Իհարկե, ԵԱՏՄ-ն ունի իր դրական և բացասական կողմերը, բայց հարցերը լուծվում են, այն էլ ամենաբարձր մակարդակով։ Պետությունների ղեկավարները հավաքվում են և վարչական ձևվով  ինչ-որ բան որոշում են։ Այս մեթոդը միշտ չէ, որ արդյունավետ է, բայց երբեմն այն թույլ է տալիս խուսափել ԵԱՏՄ-ի գործընկերների հետ խնդիրներից։Սակայն ԵԱՏՄ մասին պայմանագրի արդիականացումը`հատկապես 63,64 հոդվածների, որոնք որոշում են մակրոտնտեսական ցուցանիշների ու դրամավարկային քաղաքականության համաձայնեցվածությունը, առաջնահերթ խնդիր է: Հարցն ա ժամանակով չհետաձգելով՝ անհրաժեշտ է նաև զբաղվել մարքեթինգային աշխատանքով՝ դրանով իսկ խթանելով երկրի տնտեսության տարբեր ոլորտների զարգացումը։







**Գծապատկեր 2.** Զբաղվածությունն ըստ մարզերի

```{r, echo=FALSE, warning=FALSE, fig.width = 8, fig.height = 8}

```



**Աղյուսակ 3.** 

```{r, echo=FALSE, warning=FALSE, fig.width = 8, fig.height = 8}

```

>
>Նշենք որ այս վերլուծությունը տնային տնտեսությունների վերլուծության 3-րդ մասն է։
>
>Նախորդ վերլուծությունները կարդացեք այստեղ․
>
<!-- >1. [🏠💰📉 Տնային տնտեսությունները աղքատացել են](https://www.tvyal.com/newsletter/2024/2024_01_07) -->
<!-- >2. [👨‍👩‍👧‍👦✨ Ամուր ընտանիք․ հարուստ ընտանիք](https://www.tvyal.com/newsletter/2024/2024_01_26) -->
>









## 2. English Summary

**💹💳**




---

Այս վերլուծությունը առկա է նաև [մեր կայքէջում](https://www.tvyal.com/newsletter/2024/2024_02_16), այս վերլուծության կոդը և տվյալները դրված են նաև [Github-ում](https://github.com/tavad/tvyal_newsletter)։                        
---                  

Եթե հնարավոր է, խնդրում եմ այս նյութը ուղարկել նաև այն մարդկանց, ում այն կարծում եք կարող է հետաքրքրել:

Սպասեք հաջորդ հաղորդագրությանը հաջորդ ուրբաթ օրը:      


Հարգանքներով,            
Աղասի Թավադյան         
16.02.2024          
[tvyal.com](https://www.tvyal.com/)      
[tavadyan.com](https://www.tavadyan.com/)

---

[Was this email forwarded to you? Subscribe here.](https://www.tvyal.com/subscribe)

[Բաժանորդագրվեք](https://www.tvyal.com/subscribe)

       
---              
               


####### **Ուշադրություն. Ձեր էլ.փոստը մեյլիսթի մեջ է, որի միջոցով ես կիսվում եմ շաբաթական նյութեր, որոնք հիմնականում ներկայացնում են Հայաստանի տնտեսությանը: Նյութերը ներառում են գծապատկերներ, [տվյալների բազաներ](https://github.com/tavad/tvyal_newsletter), տեսանյութեր, հոդվածներ, [առցանց վահանակներ](https://www.tvyal.com/projects), տնտեսական գործիքներ, կանխատեսումներ և հաշվետվություններ: Եթե ցանկանում եք չեղարկել բաժանորդագրությունը, խնդրում եմ տեղեկացրեք ինձ, և ես կհեռացնեմ ձեր էլ. փոստը ցուցակից: Գրեք նաև եթե ունեք մենկնաբանություններ:**

####### **Important! Your email is part of the mailing list where I share weekly materials primarily focused on the Armenian economy. These materials encompass charts, [databases](https://github.com/tavad/tvyal_newsletter), videos, articles, [online dashboards](https://www.tvyal.com/projects), economic tools, forecasts, and reports. If you wish to unsubscribe, please let me know, and I will remove your email from the list. Please share your comments as well․**





