---
title: "Tvyal Newsletter"
author: "Aghasi Tavadyan"
date: "2024-03-01"
output: html_document
---

```{r setup, include=FALSE}
knitr::opts_chunk$set(echo = TRUE)

library(tidyverse)
library(scales)
library(readxl)
library(RcppRoll)
library(hpfilter)
library(gt)

rm(list = ls()); gc()

theme_tvyal <- function(base_size = 12, base_family = "sans")
{
  colors <- deframe(ggthemes::ggthemes_data[["fivethirtyeight"]])
  (ggthemes::theme_foundation(
    base_size = base_size, base_family = base_family) +
      theme(
        line = element_line(colour = "black"),
        rect = element_rect(fill = "white", linetype = 0, colour = NA),
        text = element_text(colour = colors["Dark Gray"]),
        # axis.title = element_blank(),
        # axis.text = element_text(),
        axis.ticks = element_blank(),
        axis.line = element_blank(),
        legend.background = element_rect(),
        legend.position = "bottom",
        legend.direction = "horizontal",
        legend.box = "vertical",
        panel.grid = element_line(colour = NULL),
        panel.grid.major.x = element_line(
          colour = colors["Medium Gray"], 
          linetype = "dotted"
        ),
        panel.grid.major.y = element_line(
          colour = colors["Medium Gray"], 
          linetype = "dotted"
        ),
        panel.grid.minor = element_blank(),
        plot.title = element_text(hjust = 0, size = rel(1.5), face = "bold"),
        plot.margin = unit(c(1, 1, 1, 1), "lines"), strip.background = element_rect()
      )
  )
}

theme_set(theme_tvyal())

save_last_plot <-
  function(filename, extension = "png", width = 1008, height = 567) {

    filename <- str_replace_all(filename, " ", "_")
    last_plot <- recordPlot()

    if (extension == "png") {
      png(paste0(filename, ".", extension), width = width, height = height)
    } else if (extension == "pdf") {
      pdf(paste0(filename, ".", extension), width = width, height = height)
    } else {
      stop("Unsupported file extension. Use 'png' or 'pdf'.")
    }

    replayPlot(last_plot)
    dev.off()
    paste0(filename, ".", extension)
  }

new_palette_colors <- c(
  "#003f5c", "#2f4b7c", "#665191", "#a05195",
  "#d45087", "#f95d6a", "#ff7c43", "#ffa600"
)
colfunc <- colorRampPalette(c("#2f4b7c", "#fffcf5", "#f95d6a"))
colfunc2 <- colorRampPalette(new_palette_colors)
colfunc3 <- colorRampPalette(c("#005C4B", new_palette_colors, "#FFD17A", "#FFFCF5"))

update_geom_defaults("rect", list(fill  = new_palette_colors[2], alpha = 0.8))
update_geom_defaults("line", list(color = new_palette_colors[2], alpha = 0.8))
update_geom_defaults("area", list(fill  = new_palette_colors[2], alpha = 0.8))

caption_arm <-  "ีีฅีฒีซีถีกีฏ` ิฑีฒีกีฝีซ ินีกีพีกีคีตีกีถ   |   tvyal.com   |   tavadyan.com"
caption_eng <-  "Author: Aghasi Tavadyan   |   tvyal.com   |   tavadyan.com"

doParallel::registerDoParallel(cores = 8)

setwd(dirname(rstudioapi::getActiveDocumentContext()$path))

```


```{r get databases, include=FALSE}
# # uncomment and run the command below to update the data
# system("curl https://www.cba.am/stat/stat_data_eng/5_Money_transfers_of_individuals_by_countries-eng.xlsx -o transfers_by_countries.xlsx")

transfers_raw <- read_excel("transfers_by_countries.xlsx")

transfers_forecast <- read_csv("transfers_forecast.csv")
```


```{r data cleaning, include=FALSE}

transfers_clean <-
  transfers_raw %>%
  t(.) |> as_tibble() |>
  # row_to_names is the function that gives the warning
  janitor::row_to_names(row_number = 1) |>
  rename(
    na = 1,
    year = 2,
    month = 3,
    direction = 4
  ) |>
  select(-na) |>
  mutate(
    type = case_when(
      grepl("of which", month) ~ "non-commercial",
      !grepl("of which", month) & !is.na(month) ~ "total"
    ),
    month = ifelse(grepl("of which", month), NA, month),
  ) |>
  fill(year, month, type, .direction = "down") |>
  pivot_longer(
    -c(year, month, direction, type),
    names_to = "country", values_to = "K_USD"
  ) |>
  mutate(
    K_USD = as.numeric(K_USD),
    month_name = month,
    month = c(1:12)[match(month_name, month.name)],
    date = ym(paste(year, month)),
    date = date + months(1) - days(1)
  ) |>
  relocate(date, year, month, month_name, country, direction, type, K_USD)

transfers_clean |>
  write_excel_csv("transfers_by_countries_clean.csv")

```



```{r chart_1, include=FALSE}
max_month <-
  transfers_clean |>
  filter(date == max(date)) |>
  pull(month) |>
  unique()

transfers_total_chart <- 
  transfers_clean |>
  filter(
    # month <= max_month,
    direction %in% c("Inflow", "Outflow"),
    # type == "non-commercial",
    type == "total",
    country != "Total",
    # year <= 2022
  ) |>
  mutate(
    country = case_when(
      grepl("Emirates", country) ~ "UAE",
      grepl("Kingdom", country) ~ "UK",
      TRUE ~ country
    ),
    country = fct_lump_n(
      country, n = 10, w = K_USD,
      other_level = "Others"
    ),
    country = fct_reorder(country, K_USD, .desc = TRUE),
    country = fct_relevel(country, "Others", after = Inf)
  ) |>
  group_by(year, country, direction, type) |>
  summarise(K_USD = sum(K_USD), .groups = "drop") |>
  group_by(year, direction, type) |>
  mutate(
    pct = K_USD / sum(K_USD),
    pct_text = percent(pct, accuracy = 0.1),
    pct_text = ifelse(K_USD <= 1e5, "", pct_text)
  ) |>
  ungroup() |>
  ggplot(aes(year, K_USD / 1e6, fill = country)) +
  geom_col() +
  geom_text(aes(label = pct_text),  position = position_stack(vjust = .5)) +
  facet_wrap(~direction) +
  scale_y_continuous(labels = number_format(accuracy = 1), n.breaks = 6) +
  scale_fill_manual(values = colfunc3(10)) +
  labs(
    x = NULL,
    y = NULL,
    fill = NULL,
    title = "Transfers made by individuals through the banking system of Armenia",
    subtitle = "In a Year, Billions of USD",
    caption =paste0(caption_eng, "   |   Data Source: CBA.am")
  ) +
  theme(
     panel.grid.major.x = element_blank()
  )

```

```{r charts 2&3, include=FALSE}
transfers_date <-
  transfers_clean |>
  filter(
    direction %in% c("Inflow", "Outflow"),
    # type == "non-commercial",
    type == "total",
    country != "Total",
  ) |>
  mutate(
    country = case_when(
      grepl("Emirates", country) ~ "UAE",
      grepl("Kingdom", country) ~ "UK",
      TRUE ~ country
    ),
    country = fct_lump_n(
      country, n = 10, w = K_USD,
      other_level = "Others"
    )
  ) |>
  group_by(date, country, direction, type) |>
  summarise(K_USD = sum(K_USD), .groups = "drop") |>
  arrange(country, direction, type, date) |>
  group_by(country, direction, type) |>
  mutate(K_USD_YOY = roll_sumr(K_USD, 12)) |>
  ungroup() |>
  na.omit()


chart_2 <- 
  transfers_date |>
  mutate(
    country = fct_reorder(country, K_USD_YOY, .desc = TRUE),
    country = fct_relevel(country, "Others", after = Inf)
  ) |>
  filter(date >= ymd("2019-12-30")) |>
  ggplot(aes(date, K_USD_YOY / 1e6, fill = country)) +
  geom_area() +
  facet_wrap(~direction) +
  scale_x_date(date_breaks = "1 year", date_labels = "%Y") +
  scale_y_continuous(breaks = 0:7, labels = number_format(accuracy = 1)) +
  scale_fill_manual(values = colfunc3(10)) +
  # scale_fill_brewer(type = "qual", palette = 3) +
  labs(
    x = NULL,
    y = NULL,
    fill = NULL,
    title = "Transfers made by individuals through the banking system of Armenia",
    subtitle = "Year over Year, Billions of USD",
    caption =paste0(caption_eng, "   |   Data Source: CBA.am")
  )

chart_3 <-
  transfers_date |>
  mutate(
    country = fct_reorder(country, K_USD_YOY, .desc = TRUE),
    country = fct_relevel(country, "Others", after = Inf)
  ) |>
  filter(date >= ymd("2019-12-30")) |>
  ggplot(aes(date, K_USD / 1e3, fill = country)) +
  geom_area() +
  facet_wrap(~direction) +
  scale_x_date(date_breaks = "1 year", date_labels = "%Y") +
  scale_y_continuous(labels = number_format(accuracy = 1)) +
  scale_fill_manual(values = colfunc3(10)) +
  labs(
    x = NULL,
    y = NULL,
    fill = NULL,
    title = "Transfers made by individuals through the banking system of Armenia",
    subtitle = "On Monthly Basis, Millions of USD",
    caption =paste0(caption_eng, "   |   Data Source: CBA.am")
  )

# transfers_date |> 
#   group_by(date, direction, type) |> 
#   summarise(
#     K_USD = sum(K_USD), K_USD_YOY = sum(K_USD_YOY)
#   ) |> view()

```


```{r, include=FALSE}
transfers_clean |>
  filter(
    direction %in% c("Inflow", "Outflow"),
    direction == "Outflow",
    type == "total",
    country != "Total",
    year >= 2022
    ) |>
  mutate(
    country = fct_lump_n(country, n = 11, w = K_USD,
                         other_level = "Other_countries")
  ) |>
  group_by(date, country, direction, type) |>
  summarise(K_USD = sum(K_USD), .groups = "drop") |>
  mutate(country = fct_reorder(country, K_USD)) |>
  ggplot(aes(date, K_USD / 1e3, fill = country)) +
  geom_area() +
  scale_x_date(date_breaks = "2 months", date_labels = "%m %Y") +
  scale_y_continuous(labels = number_format(accuracy = 1)) +
  scale_fill_brewer(type = "qual", palette = 3) +
  labs(
    fill = NULL,
    title = "Outflow of transfers made through the banking system of Armenia",
    subtitle = "From 2022, On Monthly Basis, Millions of USD",
    caption =paste0(caption_eng, "   |   Data Source: CBA.am")
  )
```

```{r, include=FALSE}
transfers_forecast_plot <- 
  transfers_forecast %>%
  filter(
    type == "total", 
    # direction == "Net inflow",
    !grepl("arima|bats", model_name),
    date >= ym("2019-01"),
    period == "YoY"
  ) |> 
  mutate(
    across(where(is.numeric), ~.x / 1e6),
    direction = factor(direction, levels = c("Inflow", "Outflow", "Net inflow"))
  ) |> 
  ggplot(aes(date, K_USD, color = model_name, lty = model_name)) +
  facet_wrap(~direction, scales = "free_y") +
  geom_line(linewidth = 1) +
  geom_ribbon(aes(ymin = ribbon_low, ymax = ribbon_high), alpha = .2) +
  scale_x_date(date_breaks = "2 year", date_labels = "%Y") +
  scale_y_continuous(labels = number_format(), n.breaks = 7) +
  scale_color_manual(values = new_palette_colors[c(2,5,7,8,4)]) +
  scale_linetype_manual(values = c(1, 2, 2, 2, 2)) +
  labs(
    x = NULL,
    y = NULL,
    color = "Model name",
    linetype = "Model name",
    title = "Forecast of Transfers",
    subtitle = "Year over Year, Billions of USD",
    caption =paste0(caption_eng, "   |   Data Source: CBA.am")
  ) +
  theme(
    panel.grid.minor.x = element_line(
      colour = "lightgray", 
      linetype = "dotted"
    )
  )

############

last_date_value <- 
  transfers_forecast |> 
  filter(date == max(date)) |> 
  pull(date) |> 
  unique() - years(2)

gt_table_transfers <- 
  transfers_forecast |> 
  filter(
    month(date) == 12,
    period == "YoY",
    type == "total",
    grepl("stlm|Data", model_name),
    !c(!grepl("Data", model_name) & date == ymd(last_date_value))
  ) |> 
  filter(date != max(date)) |> 
  arrange(type, direction, date) |>
  group_by(type, direction) |>
  mutate(
    year = year(date),
    across(matches("ribbon"), ~ifelse(is.na(.x), K_USD, .x)),
    pct_change = ifelse(
      ribbon_low == K_USD,
      ifelse(
        K_USD / lag(K_USD) < 2,
        percent(K_USD / lag(K_USD) - 1, accuracy = 0.1),
        paste(number(K_USD / lag(K_USD), accuracy = 0.01), "times")
      ),
      paste0(
        percent(K_USD / lag(K_USD) - 1, accuracy = 0.1),
        " (from\n", percent(ribbon_low / lag(ribbon_low) - 1, accuracy = 0.1),  " to ",
        percent(ribbon_high / lag(ribbon_high) - 1, accuracy = 0.1), ")"
      )
    ),
    across(matches("K_USD|ribbon"), ~number(.x/1e6, accuracy = 0.01)),
    K_USD = ifelse(
      ribbon_low == K_USD,
      K_USD,
      paste0(
        K_USD, " (from\n", ribbon_low, " to ", ribbon_high, ")"
      )
    ),
    year = ifelse(ribbon_low == K_USD, year, paste(year, "\nets forecast"))
  ) |>
  ungroup() |>
  filter(
    date >= ym("2018-01")
  ) |>
  select(year, direction, K_USD, pct_change) |>
  mutate(
    direction = factor(direction, levels = c("Inflow", "Outflow", "Net inflow"))
  ) |>
  arrange(direction) |>
  pivot_wider(
    names_from = direction, values_from = c(K_USD, pct_change),
    names_vary = "slowest"
  ) |> 
  gt() |> 
  cols_label(
    year = "Year",
    K_USD_Inflow = "Billion USD",
    pct_change_Inflow = "growth %",
    K_USD_Outflow = "Billion USD",
    pct_change_Outflow = "growth %",
    `K_USD_Net inflow` = "Billion USD",
    `pct_change_Net inflow` = "growth %"
  ) |> 
  tab_spanner(
    label = "Inflow",
    columns = contains("_Inflow")
  ) |>
  tab_spanner(
    label = "Outflow",
    columns = contains("_Outflow")
  ) |>
  tab_spanner(
    label = "Net Inflow",
    columns = contains("Net inflow")
  ) |> 
  tab_header(
    title = "Transfers Made Through the Banking System of Armenia",
    # subtitle = "Billions of USD"
  ) |> 
  tab_footnote(
    footnote = paste0(caption_eng, "    |    Data Source: cba.am")
  )

```


```{r russia_transfers, include=FALSE}

russia_transfers <-
  transfers_clean |>
  filter(
    # country == "Total",
    country == "Russian Federation",
    direction == "Inflow"
  ) |>
  filter(year >= 2019) |> 
  arrange(country, direction, type, date) |>
  group_by(country, direction, type) |>
  mutate(K_USD_YOY = roll_sumr(K_USD, n = 12)) |>
  ungroup() |>
  mutate(type = fct_rev(type)) |>
  ggplot(aes(date, K_USD / 1e3, color = type)) +
  geom_line(linewidth = 1.2) +
  scale_x_date(date_breaks = "1 year", date_labels = "%Y") +
  scale_y_continuous(labels = number_format(), n.breaks = 6) +
  scale_color_manual(values = new_palette_colors[c(2,6)]) +
  labs(
    x = NULL,
    y = NULL,
    color = NULL,
    title = "Transfers Received from Russia",
    subtitle = "On Monthly Basis, Millions of USD",
    caption =paste0(caption_eng, "   |   Data Source: CBA.am")
  )

```


```{r, include=FALSE}
# GDP <-
#   read_csv("~/R/projects/GDP/GDP_expenditure.csv") |>
#   filter(abb_code == "gdp") |>
#   transmute(date, gdp_usd = value_usd_yoy) |>
#   filter(!is.na(gdp_usd))
#
# transfers_clean |>
#   filter(
#     country != "Total",
#     direction == "Inflow",
#     type == "non-commercial"
#   ) |>
#   mutate(
#     country = case_when(
#       grepl("Emirates", country) ~ "UAE",
#       grepl("Kingdom", country) ~ "UK",
#       TRUE ~ country
#     ),
#     country = fct_lump_n(
#       country, n = 5, w = K_USD,
#       other_level = "Others"
#     )
#   ) |>
#   group_by(date, country, direction, type) |>
#   summarise(K_USD = sum(K_USD), .groups = "drop") |>
#   arrange(country, direction, type, date) |>
#   group_by(country, direction, type) |>
#   mutate(K_USD_YOY = roll_sumr(K_USD, 12)) |>
#   ungroup() |>
#   na.omit() |>
#   mutate(date = date + months(1) - days(1)) |>
#   right_join(GDP) |>
#   mutate(
#     pct = (K_USD_YOY / 1000) / gdp_usd
#   ) |>
#   ggplot(aes(date, pct, fill = country)) +
#   geom_area() +
#   scale_x_date(date_breaks = "1 year", date_labels = "%Y") +
#   scale_y_continuous(
#     breaks = seq(0, 0.5, 0.02),
#     labels = percent_format(accuracy = 1)
#   ) +
#   scale_fill_brewer(type = "qual", palette = 3)
```


```{r, include=FALSE}


transfers_commercial_russian <-
  transfers_clean |>
  filter(
    # country == "Total",
    country == "Russian Federation",
    direction == "Inflow"
  ) |>
  pivot_wider(names_from = type, values_from = K_USD) |>
  janitor::clean_names() |>
  mutate(commercial = total - non_commercial) |>
  select(date, commercial)


transfers_commercial_russian |>
  select(commercial) |>
  hp2() |>
  rename(commercial_trend = commercial) |>
  bind_cols(transfers_commercial_russian) |>
  as_tibble() |>
  mutate(commercial_cycle = commercial - commercial_trend) |>
  pivot_longer(contains("commercial")) |>
  mutate(
    facet = ifelse(name == "commercial_cycle", "cycle", "price"),
    facet = fct_rev(facet)
  ) |>
  filter(date >= as.Date("2020-01-01")) |>
  ggplot(aes(date, value, color = name)) +
  geom_line()+
  facet_wrap(~facet, nrow = 2, scales = "free_y")

#
# ีีซึีฅีฝีซีกีตีซ ีพีฟีกีถีฃ
#
#
# 
```


***English summary below.***

ีีกึีฃีฅีฌีซ ีฃีธึีฎีจีถีฏีฅึ,

ีีธึีฝีธีพ ีฅีด ีฌีกีพ ีฅึ:
ีีฅึีฏีกีตีกึีถีธึีด ีฅีด ีกีตีฝ ีทีกีขีกีฉีพีก ีพีฅึีฌีธึีฎีธึีฉีตีธึีถีถีฅึีจ ึ ีกีทีญีกีฟีกีถึีถีฅึีจ.


## ๐ธ๐๐ฆ ิฟีกีบีซีฟีกีฌีซ ีกึีฟีกีฐีธีฝึ

### ีีซีปีกีฆีฃีกีตีซีถ ีคึีกีดีกีฏีกีถ ึีธีญีกีถึีธึีดีถีฅึีซ ีพีฅึีฌีธึีฎีธึีฉีตีธึีถ


2022 ีฉีพีกีฏีกีถีถ ีกีถีถีกีญีกีคีฅีบ ีฟีกึีซ ีงึ ึีซีฆีซีฏีกีฏีกีถ ีกีถีฑีกีถึีซึ ีคีฅีบีซ ีฐีกีตีฏีกีฏีกีถ
ีขีกีถีฏีฅึ ีขีกีถีฏีกีตีซีถ ึีธีญีกีถึีธึีดีถีฅึีซ ีกีณีซ ีกีผีธึีดีธีพ, ีคึีกีถึ ีกีณีฅีฌ ีฅีถ 2,5 ีกีถีฃีกีดี 2,1 ีดีฌึีค
ีคีธีฌีกึีซึ ีฐีกีฝีถีฅีฌีธีพ 5,2 ีดีฌึีค ีคีธีฌีกึีซึ 2022 ีฉีพีกีฏีกีถีซีถ ีกึีฟีกึีชีธึีตีฉีซ ีถีฅึีฐีธีฝึีจ ีขีกีถีฏีกีตีซีถ ีฐีกีดีกีฏีกึีฃ ีกีณีฅีฌ ีง 2,5 ีกีถีฃีกีด, ีซีฝีฏ ีกึีฟีกีฐีธีฝึีจี
2.1, ิถีธึีฟ ีถีฅึีฐีธีฝึีจ 2022 ีฉีพีกีฏีกีถีซีถ ีกีณีฅีฌ ีง ีฃึีฅีฉีฅ 3 ีกีถีฃีกีดี 0.9 ีดีฌึีค ีคีธีฌีกึีซึ ีดีซีถีนึ 2.9 ีดีฌึีค ีคีธีฌีกึึ
ิฑีตีฝ ีกีณีจ ีฐีซีดีถีกีฏีกีถีธึีด ีบีกีตีดีกีถีกีพีธึีพีกีฎ ีง
ีีธึีฝีกีฝีฟีกีถีซึ ีฝีฟีกึีพีกีฎ ีขีกีถีฏีกีตีซีถ ึีธีญีกีถึีธึีดีถีฅึีธีพ, ีธึีธีถึ ึีกีผีกีบีกีฟีฏีพีฅีฌ ีฅีถี 865 ีดีฌีถ
ีคีธีฌีกึีซึ ีฐีกีฝีถีฅีฌีธีพ 3,6 ีดีฌึีค ีคีธีฌีกึีซึ ิฑึีคีตีธึีถึีธึีด ีีกีตีกีฝีฟีกีถ ีง ึีธีญีกีถึีพีฅีฌ ีฆีฃีกีฌีซ
ีฃีธึีดีกึี ีฐีซีดีถีกีฏีกีถีธึีด ีคีธีฌีกึีธีพ, ีซีถีนีจ ีฐีกีถีฃีฅึึีฅีฌ ีง ีคีธีฌีกึีซ ีกีผีกีปีกึีฏีซ ีกีณีซีถ, ีซีถีนีบีฅีฝ ีถีกึ 2022 ีกีบึีซีฌึีฐีธึีถีซีฝีซีถ ีฃึีกีถึีพีกีฎ ีคึีกีดีซ ีกีดึีกึีดีกีถีจ ีคีธีฌีกึีซ ีถีฏีกีฟีดีกีดีข, ีฅึีข ีคีธีฌีกึีจ 480 ีคึีกีดีซึ ีคีกึีฑีกีพ 405 ีคึีกีดึ

*ิณีฎีกีบีกีฟีฏีฅึ 1.* ีี ีขีกีถีฏีกีตีซีถ ีฐีกีดีกีฏีกึีฃีซ ีดีซีปีธึีธีพ ีฏีกีฟีกึีพีกีฎ ีคึีกีดีกีฏีกีถ ึีธีญีกีถึีธึีดีถีฅึ (ีฟีกึีฅีฏีกีถ, ีดีฌึีค ีคีธีฌีกึ)

```{r, echo=FALSE, fig.width = 12, fig.height = 8}
transfers_total_chart
```

ิฟีกีบีซีฟีกีฌีซ ีกีตีฝีบีซีฝีซ ีดีฅีฎ ีถีฅึีฐีธีฝึีซ ีกึีคีตีธึีถึีธึีด [ีีกีตีกีฝีฟีกีถีซ ีกีผึีฟึีกีตีซีถ ีขีกีถีฏีฅึีจ 2022ีฉ-ีซีถ ีกึีฑีกีถีกีฃึีฅีฌ ีฅีถ 255.6 ีดีฌึีค ีคึีกีดีซ ีฆีธึีฟ ีทีกีฐีธึีตีฉ, ีซีถีนีจ ีทีธึึีป 3 ีกีถีฃีกีด ีกีพีฅีฌ ีง, ึีกีถ ีถีกีญีธึีค ีฟีกึีซ: ิฑีดีฅีถีกีดีฅีฎ ีทีกีฐีธึีตีฉีจ ีกึีฑีกีถีกีฃึีฅีฌ ีง Ardshinbank-ีจี 62.2 ีดีฌึีค ีคึีกีด](https://modex.am/net-profit-2022/): ิฑีตีฝีซีถึีถ ีขีกีถีฏีกีตีซีถ ีฐีกีดีกีฏีกึีฃีจ 2022 ีฉีพีกีฏีกีถีซีถ ีกึีฑีกีถีกีฃึีฅีฌ ีง 0.58 ีดีฌึีค ีคีธีฌีกึีซ ีทีกีฐีธึีตีฉึ ีีกีถีซ ีธึ ีีกีตีกีฝีฟีกีถีธึีด ีฃีธึีฎีธึีด ีง [ีฅีฏีกีดีฟีกีฐีกึีฏีซ ีพีฅึีกีคีกึีฑีซ ึึีฅีถึีจ](https://www.arlis.am/DocumentView.aspx?docID=96164) ีขีกีถีฏีกีตีซีถ ีฐีกีดีฏีกึีฃ ีดีฟีกีฎ ีคึีกีดีกีฏีกีถ ีดีซีปีธึีถีฅึีจ ีฐีซีดีถีกีฏีกีถีธึีด ีถีฅึีคึีพีฅึีซีถ ีทีซีถีกึีกึีกีธึีฉีตีธึีถึ

>
> ิฑีถีทีกึีช ีฃีธึีตึีซ ีทีธึีฏีกีตีซ ีกีบีกีฃีก ีผีซีฝีฏีฅึีซ ีดีกีฝีซีถ ีฏีกึีธีฒ ีฅึ ีฏีกึีคีกีฌ ีฐีฅีฟึีตีกีฌ ีถีตีธึีฉีจโค [๐๐๐ค ิฑีถีทีกึีช ีฃีธึีตึีซ ีฃีถีฅึีซ 13.5% ีกีณ, ีฃีธึีฎีกึึีถีฅึีซ 40.9% ีกีถีฏีธึีด](https://www.tvyal.com/newsletter/2024/2024_02_23)ึ
>

2023 ีฉีพีกีฏีกีถีซีซ ีฏีฟึีพีกีฎึีธีพ ีขีกีถีฏีกีตีซีถ ึีธีญีกีถึีธึีดีถีฅึีจ 2023 ีฉีพีกีฏีกีถีซีถ ีฃึีกีถึีฅีฌ ีฅีถ 9.7 ีฟีธีฏีธีฝ ีกีณี 2022 ีฉีพีกีฏีกีถีซ ีฆีฃีกีฌีซ 2,5 ีกีถีฃีกีด ีกีณีซ ีฐีกีดีฅีดีกีฟ: ีีกึีฅีฏีกีถ 9.7 ีฟีธีฏีธีฝ ีกีณีจ ีกีผีกีปีซีถ ีฐีกีตีกึึีซึ ีพีฏีกีตีธึีด ีง ีกีณีซ ีดีกีฝีซีถ ีฝีกีฏีกีตีถ ีฅีฉีฅ ีคีซีฟีกึีฏีฅีถึ ีกีดีฝีกีฏีกีถ ีฏีฟึีพีกีฎึีจ (ีฃีฎีกีบีกีฟีฏีฅึ 2), ีกีบีก ีฐีฝีฟีกีฏ ีฅึึีธึีด ีง ีธึ 12-ีกีดีฝีฏีก ีคึีกีดีกีฏีกีถ ึีธีญีกีถึีธึีดีถีฅึีซ ีบีซีฏีกีตีซีถ ีฏีฅีฟีจ ีฃึีกีถึีพีฅีฌ ีง 2023 ีฉีพีกีฏีกีถีซ ีดีกีตีซีฝีซีถี 6.4 ีดีฌึีค, ีธึีจ 11 ีฟีธีฏีธีฝีธีพ ีบีกีฏีกีฝ ีง ีฟีกึีฅีพีฅึีปีตีกีถ 5.7 ีดีฌึีค ีคีธีฌีกึ ีคึีกีดีกีฏีกีถ ีถีฅึีฐีธีฝึีซ ึีธึึีกีถีซีทีซึึ ิฒีกีถีฏีกีตีซีถ ีฐีกีดีกีฏีกึีฃีซึ ีคีธึึีฝ ีฅีฏีกีฎ ีฃีธึีดีกึีถีฅึีจ ีกีณีฅีฌ ีฅีถ 55 ีฟีธีฏีธีฝีธีพี ีฐีกีฝีถีฅีฌีธีพ 4 ีดีฌึีค ีคีธีฌีกึีซึ ิถีธึีฟ ีถีฅึีฐีธีฝึีจ ีฏึีณีกีฟีพีฅีฌ ีง -36 ีฟีธีฏีธีฝีธีพี 2.6 ีดีซีฌีซีกึีคีซึ ีดีซีถีนึ 1.6 ีดีซีฌีซีกึีค ีคีธีฌีกึึ ีีทีฅีถึ ีถีกึ ีธึ ีคีฅีผึีฝ 5 ีกีดีซีฝ ีกีผีกีป ีดีฅึ ีฏีธีฒีดีซึ ีฏีกีถีญีกีฟีฅีฝีพีฅีฌ ีงึ [ีขีกีถีฏีกีตีซีถ ีฐีกีดีกีฏีกึีฃ ีดีฟีกีฎ ีคึีกีดีกีฏีกีถ ีดีซีปีธึีถีฅึีซ ีฏึีณีกีฟีธึีด](https://www.tvyal.com/newsletter/2023_10_16)ึ


*ิณีฎีกีบีกีฟีฏีฅึ 2.* ีี ีขีกีถีฏีกีตีซีถ ีฐีกีดีกีฏีกึีฃีซ ีดีซีปีธึีธีพ ีฏีกีฟีกึีพีกีฎ ีคึีกีดีกีฏีกีถ ึีธีญีกีถึีธึีดีถีฅึ (12 ีกีดีฝีพีก ีฏีฟึีพีกีฎึีธีพ, ีดีฌึีค ิฑีี ีคีธีฌีกึ)


```{r, echo=FALSE, fig.width = 12, fig.height = 8}
chart_2
```

ีีกีฝีฟีกึีซ 2023 ีฉีพีกีฏีกีถีซีถ ีฃึีกีถึีพีฅีฌ ีง ีฏีกีบีซีฟีกีฌีซ ีกึีฟีกีฐีธีฝึ ึ ีถีธึีตีถ ีฟีฅีถีคีฅีถึีจ ีกีตีฌ ีฐีกีพีกีฝีกึ ีบีกีตีดีกีถีถีฅึีธึีด ีทีกึีธึีถีกีฏึีพีฅีฌีธึ ีง 2024 ีฉีพีกีฏีกีถีซีถึ 2023 ีฉีพีกีฏีกีถีซีถ ีขีกีถีฏีกีตีซีถ ีฐีกีดีกีฏีกึีฃีซ [ีฆีธึีฟ ีทีกีฐีธึีตีฉีจ ีฏึีณีกีฟีพีฅีฌ ีง 9 ีฟีธีฏีธีฝีธีพี ีคีกีผีถีกีฌีธีพ ีทีธึึีป 230 ีดีฌึีค ีคึีกีด](https://modex.am/arevtrayin-bankeri-zut-shahuyt-2023/):



ีีกีตีกีฝีฟีกีถีซ ีขีกีถีฏีกีตีซีถ ีฐีกีดีกีฏีกึีฃีธีพ ึีซีฆีซีฏีกีฏีกีถ ีกีถีฑีกีถึ ีฏีธีฒีดีซึ ีฏีกีฟีกึีพีกีฎ ีคึีกีดีกีฏีกีถ ึีธีญีกีถึีธึีดีถีฅึีซ 69,3 ีฟีธีฏีธีฝีจ (3 946 ีดีฌีถ ีคีธีฌีกึ) ีฝีฟีกึีพีฅีฌ ีง ีีธึีฝีกีฝีฟีกีถีซ ิดีกีทีถีธึีฉีตีธึีถีซึ, 11,6 ีฟีธีฏีธีฝีจี ิฑีี-ีซึ (663 ีดีฌีถ ีคีธีฌีกึ): 2023 ีฉีพีกีฏีกีถีซีถ ีีธึีฝีกีฝีฟีกีถีซึ ีฝีฟีกึีพีกีฎ ีคึีกีดีกีฏีกีถ ึีธีญีกีถึีธึีดีถีฅึีซ 81.4 ีฟีธีฏีธีฝีจ ีฅีฒีฅีฌ ีฅีถ ีธีน ีกีผึีฟึีกีตีซีถ ีถีบีกีฟีกีฏีถีฅึีธีพึ ิดีซีฟีกึีฏีฅีถึ ีถีกึ ีกีผีกีถีฑีซีถ ีิด-ีซึ ีฏีกีฟีกึีพีกีฎ ีขีกีถีฏีกีตีซีถ ึีธีญีกีถึีธึีดีถีฅึีจ (ีฃีฎีกีบีกีฟีฏีฅึ 3)ึ ิปีถีนีบีฅีฝ ีฅึึีธึีด ีง ีฃีฎีกีบีกีฟีฏีฅึีซึ ีดีซีถีนึ 2022 ีฉีพีกีฏีกีถีจ ึีธีญีกีถึีธึีดีถีฅึีซ ีฃีฅึีกีฏีทีซีผ ีดีกีฝีจ ีธีน ีฏีธีดีฅึึีซีธีถ ีขีถีธึีตีฉีซ ีฟึีกีถีฝึีฅึีฟีถีฅึีถ ีงีซีถ, 2022 ีฉีพีกีฏีกีถีซึ ีฝีฏีฝีกีฎ ีฃีฅึีกีฏีทีซีผ ีดีกีฝีจ ึีธีญีกีถึีธึีดีถีฅึีซ ีธึีถีฅึ ีฏีธีดีฅึึีซีธีถ ีขีถีธึีตีฉึ ีีทีฅีด ีถีกึ ีธึ ีธีน ีฏีธีดีฅึึีซีธีถ ีฟึีกีถีฝึีฅึีฟีถีฅึีซ / ีีิฑ ีฐีกึีกีขีฅึีธึีฉีตีธึีถีจ ีกีถีฏีธึีด ีง ีกีบึีฅีฌ ึ 2023 ีฉีพีกีฏีกีถีซีถ ีผีฅีฏีธึีคีกีตีซีถ ึีกีฎึ 6 ีฟีธีฏีธีฝีซ ีดีกีฏีกึีคีกีฏีซ ีพึีก ีงึ


*ิณีฎีกีบีกีฟีฏีฅึ 3.* ีีธึีฝีกีฟีกีถีซึ ีฝีฟีกึีพีกีฎ ีธีน ีฏีฅีดีฅึึีซีธีถ ึ ีจีถีคีฐีกีถีธึึ ีขีกีถีฏีกีตีซีถ ึีธีญีกีถึีธึีดีถีฅึีจ (ีกีดีฝีกีฏีกีถ ีฏีฟึีพีกีฎึีธีพ, ีดีฌีถ ิฑีี ีคีธีฌีกึ)

```{r, echo=FALSE, fig.width = 12, fig.height = 8}
russia_transfers
```


<small>ีีกีถีซ ีธึ ีขีกีถีฏีกีตีซีถ ึีธีญีกีถึีธึีดีถีฅึีจ ีฆีฃีกีฌีซ ีกีฆีคีฅึีธึีฉีตีธึีถ ีธึีถีฅีถ ีขีกีถีฏีกีตีซีถ ีฐีกีดีกีฏีกึีฃีซ ีฆีธึีฟ ีทีกีฐีธึีตีฉีซ ึ ีธึีบีฅีฝ ีฐีฅีฟึีกีถึ ีกีผีธีฒีปีกีฏีกีถ ีพีซีณีกีฏีซ ีพึีก, ีคีซีฟีกึีฏีฅีถึ ีถีกึ ีขีกีถีฏีกีตีซีถ ึีธีญีกีถึีธึีดีถีฅึีซ ีฐีกีปีธึีค 2 ีฟีกึีซีถีฅึีซ ีฏีกีถีญีกีฟีฅีฝีธึีดีถีฅึีจึ ิดีซีฟีกึีฏีพีฅีฌ ีง ีชีกีดีกีถีกีฏีกีตีซีถ ีทีกึึีซ ีฏีกีถีญีกีฟีฅีฝีดีกีถ 2 ีดีธีคีฅีฌี ีงึีฝีบีธีถีฅีถึีซีกีฌ ีฐีกึีฉีฅึีธึีด (ets) ึ ีฝีฅีฆีธีถีกีตีซีถ-ีฉึีฅีถีคีกีตีซีถ ีคีธีฏีธีดีบีธีฆีซึีซีก (stlm), ีธึีธีถึ ีฏีซีผีกีพีฅีฌ ีฅีถ ีกีดีฝีกีฏีกีถ ึีธึึีกีถีซีทีถีฅึีซ ีพึีก ึ ีกีฃึีซีฃีกึีพีฅีฌ 12 ีกีดีฝีตีก ีฏีฟึีพีกีฎึีธีพึ</small>

*ิณีฎีกีบีกีฟีฏีฅึ 4.* ีี ีขีกีถีฏีกีตีซีถ ีฐีกีดีกีฏีกึีฃีซ ีดีซีปีธึีธีพ ีฏีกีฟีกึีพีกีฎ ีคึีกีดีกีฏีกีถ ีฐีธีฝึีฅึีซ ีฏีกีถีญีกีฟีฅีฝีธึีด (12 ีกีดีฝีพีก ีฏีฟึีพีกีฎึีธีพ, ีดีฌึีค ิฑีี ีคีธีฌีกึ)

```{r, echo=FALSE, warning=FALSE, fig.width = 12, fig.height = 8}
transfers_forecast_plot
```

ิปีถีนีบีฅีฝ ีฅึึีธึีด ีง ีฏีกีถีญีกีฟีฅีฝีธึีดีถีฅึีซึ 2024 ีฉีพีกีฏีกีถีซีถ ีขีกีถีฏีกีตีซีถ ึีธีญีกีถึีธึีดีถีฅึีจ ีฏึีณีกีฟีพีฅีฌีธึ ีฅีถ ีดีธีฟ -7 ีฟีธีฏีธีฝีธีพ 5.7-ีซึ ีกีดีฅีถีกีตีถ ีฐีกีพีกีถีกีฏีกีถีธึีฉีตีกีดีข ีฐีกีฝีถีฅีฌีธีพ ีดีธีฟ 5.3 ีดีฌึีค ีคีธีฌีกึีซึ ิฒีกีถีฏีกีตีซีถ ีฐีกีดีกีฏีกึีฃีซึ ีกึีฟีกีฐีกีฝึีจ ีฏีกีตีธึีถีกีถีกีฌีธึ ีง ึ ีฃึีฅีฉีฅ ีถีธึีตีถ ีดีกีฏีกึีคีกีฏีซ ีพึีก ีง ีฃีฟีถีพีฅีฌีธึ ีซีถีน 2023 ีฉีพีกีฏีกีถีซีถึ ิฒีกีถีฏีกีตีซีถ ีฐีกีดีกีฏีกึีฃีซ ีฆีธึีฟ ีถีฅึีฐีธีฝึีจ 2024 ีฉีพีกีฏีกีถีซีถ ีฏีกึีธีฒ ีง ีฏึีณีกีฟีพีฅีฌ ีฐีกีพีฅีฌีตีกีฌ -21 ีฟีธีฏีธีฝีธีพึ

*ิฑีฒีตีธึีฝีกีฏ 1.* ีี ีขีกีถีฏีกีตีซีถ ีฐีกีดีกีฏีกึีฃีซ ีดีซีปีธึีธีพ ีฏีกีฟีกึีพีกีฎ ีคึีกีดีกีฏีกีถ ึีธีญีกีถึีธึีดีถีฅึ ึ ีฏีกีถีญีกีฟีฅีฝีธึีด

```{r, echo=FALSE, warning=FALSE, fig.width = 12, fig.height = 8}
gt_table_transfers
```

ีีฅึ ีฏีธีฒีดีซึ ีธึีฝีธึีดีถีกีฝีซึีพีกีฎ ีฟีพีตีกีฌีถีฅึีซึ ีทีกีฟีฅึีซ ีดีฅีป ีกีผีฏีก ีฟีถีฟีฅีฝีกีฏีกีถ ีฐีถีกึีกีพีธึ ีกีถีฏีดีกีถ ีถีกีญีกีถีทีกีถีถีฅึึ ิฑีตีค ึีธึึีกีถีซีทีถีฅึีซึ ีดีฅีฏีจ ีกีตีฌ ีบีฅีฟีธึีฉีตีธึีถีถีฅึีซึ ีฝีฟีกึีพีธีฒ ีคึีกีดีกีถีกีฏีถ ึีธีญีกีถึีธึีดีถีฅึีถ ีฅีถ ีขีกีถีฏีกีตีซีถ ีฐีกีดีกีฏีกึีฃีซ ีดีซีปีธึีธีพ ีฏีกีฟีกึีพีกีฎ ึีซีฆีซีกีฏีกีฏีกีถ ีกีถีฑีกีถึ ีฏีธีฒีดีซึึ 2023 ีฉีพีกีฏีกีถีซ ีฏีฅีฝีซึ ีฝีฏีฝีพีกีฎ ีฏีกีบีซีฟีกีฌีซ ีกึีฟีกีฐีธีฝึีซ ีทีกึีธึีถีกีฏีธึีฉีตีธึีถีจ ีถีฅึีฏีกีตีกึีถีธึีด ีฅีถ ีฐีฝีฟีกีฏ ีผีซีฝีฏ ีขีกีถีฏีกีตีซีถ ีฐีกีดีกีฏีกึีฃีซ ีฆีธึีฟ ีทีกีฐีธึีตีฉีซ ีกีบีกีฐีธีพีดีกีถ ึ ีกีผีธีฒีปีธึีฉีตีกีถ ีฟีฅีฝีกีถีฏีตีธึีถีซึึ ีีกีถีซ ีธึ ีขีกีถีฏีกีตีซีถ ีฐีกีดีกีฏีกึีฃีซ ีดีซีปีธึีธีพ ึีธีญีกีถึีธึีดีถีฅึีจ ึ ีขีกีถีฏีกีตีซีถ ีฐีกีดีกีฏีกึีฃีซ ีฆีธึีฟ ีทีกีฐีธึีตีฉีจ ึีธีญีฏีกีบีกีฏึีพีกีฎ ีฅีถ ีฏีกึีฅีฌีซ ีง ีฅีถีฉีกีคึีฅีฌ ีธึ 2024 ีฉีพีกีฏีกีถีซีถ ีถีธึีตีถีบีฅีฝ ีฃึีกีถึีพีฅีฌีธึ ีง ีขีกีถีฏีกีตีซีถ ีฐีกีดีกีฏีกึีฃีซ ีทีกีฐีธึีตีฉีซ ีฏึีณีกีฟีธึีดึ ีีก ีฐีฝีฟีกีฏ ีดีกึีฟีกีฐึีกีพีฅึ ีง ีดีฅึ ีฟีถีฟีฅีฝีธึีฉีตีกีถ ีฐีกีดีกึ 2024 ีฉีพีกีฏีกีถีซีถ ึ ีนีบีฅีฟึ ีง ีฉีธึีตีฌีกีฟึีฅีฌ, ีธึ ีถีกีญีธึีค 2 ีฟีกึีซีถีฅึีซีถ ีฐีซีดีถีกีฏีกีถีธึีด ีผีธึีฝีกีฏีกีถ ีฏีกีบีซีฟีกีฌีซ ีกึีฟีกีฐีธีฝึีธีพ ีกีบีกีฐีธีพีพีกีฎ ีฆีฃีกีฌีซ ีฟีถีฟีฅีฝีกีฏีกีถ ีกีณีจ ีดีฉีกีฃีถีซ ีซึีกีฏีกีถ ีบีกีฟีฏีฅึีจึ ีีธีฟีกีฏีก 1 ีฟีกึีพีก ีฏีฟึีพีกีฎึีธีพ ีขีกีถีฏีกีตีซีถ ีฐีกีดีกีฏีกึีฃีซีถ ึ ีฟีถีฟีฅีฝีธึีฉีตีกีถีจ ีฝีบีกีผีถีธึีด ีง ีธึีธีทีกีฏีซ ึีถึีธึีดึ ีีกีฟีฏีกีบีฅีฝ ีธึ ีฏีกีบีซีฟีกีฌีซ ีดีฅีฎ ีดีกีฝีจ ีีกีตีกีฝีฟีกีถีซ ีถีฅึีฝีธึีด ีถีฅึีคึีพีฅีฌ ีง ีทีซีถีกึีกึีธึีฉีตีกีถ ีพึีก ึ [ีีกีดีกีทีญีกึีฐีกีตีซีถ ีขีกีถีฏีจ 2024-ีซีถ ีฏีกีถีญีกีฟีฅีฝีธึีด ีง ีฃีฌีธีขีกีฌ ีฟีถีฟีฅีฝีธึีฉีตีกีถ ีฐีกีฏีกีผีฅีฏีธึีค, ีจีฝีฟ  ีธึีซ ีฐีกีดีกีทีญีกึีฐีกีตีซีถ ีฟีถีฟีฅีฝีธึีฉีตีกีถ ีกีณีถ ีกีตีฝ ีฟีกีฝีถีกีดีตีกีฏีซ ีกีผีกีปีซีถ ีฏีฅีฝีธึีด ีฏีกึีธีฒ ีง ีกีดีฅีถีกีฉีธึีตีฌีจ ีฌีซีถีฅีฌ ีพีฅึีปีซีถ 30 ีฟีกึีซีถีฅึีซ ีจีถีฉีกึึีธึีด](https://www.civilnet.am/news/761511/%d5%b0%d5%a1%d5%b4%d5%a1%d5%b7%d5%ad%d5%a1%d6%80%d5%b0%d5%a1%d5%b5%d5%ab%d5%b6-%d5%a2%d5%a1%d5%b6%d5%af%d5%a8-2024-%d5%ab%d5%b6-%d5%af%d5%a1%d5%b6%d5%ad%d5%a1%d5%bf%d5%a5%d5%bd%d5%b8%d6%82%d5%b4-%d5%a7-%d5%a3%d5%ac%d5%b8%d5%a2%d5%a1%d5%ac-%d5%bf%d5%b6%d5%bf%d5%a5%d5%bd%d5%b8%d6%82%d5%a9%d5%b5%d5%a1%d5%b6-%d5%b0%d5%a1%d5%af%d5%a1%d5%bc%d5%a5%d5%af%d5%b8%d6%80%d5%a4/)ึ ิฑีถีฐึีกีชีฅีทีฟ ีง ีผีฅีกีฌ ีฃีถีกีฐีกีฟีฅีฌ ีดีฅึ ีฟีถีฟีฅีฝีกีฏีกีถ ีฐีถีกึีกีพีธึีธึีฉีตีธึีถีถีฅึีจึ


<small>\* ีีทีฅีถึ ีธึ ีธึีธีทีกีฏีซ ีฟีฅึีดีซีถีกีขีกีถีกีฏีกีถ ีฉีตีธึึีจีดีขีผีถีธึีด ีฏีก ีฟึีกีถีฝึีฅึีฟีถีฅึ ึ ีขีกีถีฏีกีตีซีถ ึีธีญีกีถึีธึีดีถีฅึ ีฅีฒึีธึีตีฉีถีฅึีซ ีดีซีปึึ ิฒีกีถีฏีกีตีซีถ ึีธีญีกีถึีธึีดีถีฅึีจ ีซึีฅีถีน ีดีฅีป ีถีฅึีกีผีธึีด ีฅีถ ีขีธีฌีธึ ีฟีซีบีซ ึีธีญีกีถึีธึีดีถีฅึีจี ีถีกึ ีฏีธีดีฅึึีธีถ ีถีบีกีฟีกีฏีธีพึ ีึีกีถีฝึีฅึีฟีถีฅึีจ ีดีซีกีตีถ ึีซีฆีซีฏีกีฏีกีถ ีกีถีฑีกีถึ ีฏีธีฒีดีซึ ีฏีกีฟีกึีพีกีฎ ีธีน ีฏีธีดีฅึึีซีธีถ ึีธีญีกึีถีธึีดีถีฅึีถ ีฅีถ, ีกีถีฃีฌีฅึีฅีถ ีกีตีฝ ีฅีฆึีธึีตีฉีจ ีกีถีพีกีถีธึีด ีง "remittances"ึ ีึีธีฉีดีธึีถึ ีง ีกีผีกีปีกึีถีธึีด ีกีตีถ ีธึ ีกีถีฃีฌีฅึีฅีถ "transfers" ีฅีฒึีธึีตีฉีจ ีพีฅึีกีขีฅึีธึีด ีง ีขีธีฌีธึ ีฟีฅีฝีกีฏีซ ีฏีธีดีฅึึีซีธีถ ึ ีธีน ีฏีธีดีฅึึีซีธีถ ึีธีญีกีถึีธึีดีถีฅึีซีถึ ิณีฎีกีบีกีฟีฏีฅึีถีฅึีธึีด ีกีถีฃีฌีฅึีฅีถ "transfers" ีฅีฆึีธึีตีฉีจ ีถีฅึีฏีกีตีกึีถีธึีด ีง ีขีธีฌีธึ ีฟีฅีฝีกีฏีซ ีฏีธีดีฅึึีซีธีถ ึ ีธีน ีฏีธีดีฅึึีซีธีถ ีคึีกีดีกีฏีกีถ ึีธีญีกีถึีธึีดีถีฅึีจึ  ิฑีตีฝ ีพีฅึีฌีธึีฎีธึีฉีตีกีถ ีขีธีฌีธึ ีฟีพีตีกีฌีถีฅึีจ ีพีฅึึีพีกีฎ ีฅีถ ีบีกีทีฟีธีถีกีฏีกีถ ีกีฒีขีตีธึึีถีฅึีซึ, ีดีกีฝีถีกีพีธึีกีบีฅีฝี [ิฟีฅีถีฟึีธีถีกีฏีกีถ ีขีกีถีฏีซ ีฟีพีตีกีฌีถีฅึีซึ](https://www.cba.am/stat/stat_data_eng/5_Money_transfers_of_individuals_by_countries-eng.xlsx)ึ ีีกีทีพีกึีฏีถีฅึีจ ึ ีฏีกีถีญีกีฟีฅีฝีดีกีถ ีฏีธีคีจ ีกีดีขีธีฒีปีธึีฉีตีกีดีข ีฐีกีฝีกีถีฅีฌีซ ีฅีถ github-ีธึีด, ีคึีกีถึ ีฏีกึีฅีฌีซ ีง ีฝีฟีธึีฃีฅีฌ ีกีตึีฅีฌีฅีฌีธีพ [github-ีซ](https://github.com/tavad/tvyal_newsletter/blob/main/2024/) ีดีฅึ ีงีปีจ, ีธึีฟีฅีฒ ีฟึีพีกีฎ ีฅีถ ีฟีพีตีกีฌีถีฅึีจ, ีฐีกีทีพีกึีฏีถีฅึีซ ึ ีฃีฎีกีบีกีฟีฏีฅึีถีฅึีซ ีฏีธีคีจึ</small>



## English Summary

### ๐ธ๐๐ฆ Capital outflow

*Analysis of international money transfers*




---

ิฑีตีฝ ีพีฅึีฌีธึีฎีธึีฉีตีธึีถีจ ีกีผีฏีก ีง ีถีกึ [ีดีฅึ ีฏีกีตึีงีปีธึีด](https://www.tvyal.com/newsletter/2024/2024_03_01), ีกีตีฝ ีพีฅึีฌีธึีฎีธึีฉีตีกีถ ีฏีธีคีจ ึ ีฟีพีตีกีฌีถีฅึีจ ีคึีพีกีฎ ีฅีถ ีถีกึ [Github-ีธึีด](https://github.com/tavad/tvyal_newsletter)ึ       

---                  

ิตีฉีฅ ีฐีถีกึีกีพีธึ ีง, ีญีถีคึีธึีด ีฅีด ีกีตีฝ ีถีตีธึีฉีจ ีธึีฒีกึีฏีฅีฌ ีถีกึ ีกีตีถ ีดีกึีคีฏีกีถึ, ีธึีด ีกีตีถ ีฏีกึีฎีธึีด ีฅึ ีฏีกึีธีฒ ีง ีฐีฅีฟีกึึึึีฅีฌ:

ีีบีกีฝีฅึ ีฐีกีปีธึีค ีฐีกีฒีธึีคีกีฃึีธึีฉีตีกีถีจ ีฐีกีปีธึีค ีธึึีขีกีฉ ึึีจ:      


ีีกึีฃีกีถึีถีฅึีธีพ,            
ิฑีฒีกีฝีซ ินีกีพีกีคีตีกีถ         
01.03.2024          
[tvyal.com](https://www.tvyal.com/)      
[tavadyan.com](https://www.tavadyan.com/)

---

[Was this email forwarded to you? Subscribe here.](https://www.tvyal.com/subscribe)

[ิฒีกีชีกีถีธึีคีกีฃึีพีฅึ](https://www.tvyal.com/subscribe)

       
---              
               


####### **ีึีทีกีคึีธึีฉีตีธึีถ. ีีฅึ ีงีฌ.ึีธีฝีฟีจ ีดีฅีตีฌีซีฝีฉีซ ีดีฅีป ีง, ีธึีซ ีดีซีปีธึีธีพ ีฅีฝ ีฏีซีฝีพีธึีด ีฅีด ีทีกีขีกีฉีกีฏีกีถ ีถีตีธึีฉีฅึ, ีธึีธีถึ ีฐีซีดีถีกีฏีกีถีธึีด ีถีฅึีฏีกีตีกึีถีธึีด ีฅีถ ีีกีตีกีฝีฟีกีถีซ ีฟีถีฟีฅีฝีธึีฉีตีกีถีจ: ีีตีธึีฉีฅึีจ ีถีฅึีกีผีธึีด ีฅีถ ีฃีฎีกีบีกีฟีฏีฅึีถีฅึ, [ีฟีพีตีกีฌีถีฅึีซ ีขีกีฆีกีถีฅึ](https://github.com/tavad/tvyal_newsletter), ีฟีฅีฝีกีถีตีธึีฉีฅึ, ีฐีธีคีพีกีฎีถีฅึ, [ีกีผึีกีถึ ีพีกีฐีกีถีกีฏีถีฅึ](https://www.tvyal.com/projects), ีฟีถีฟีฅีฝีกีฏีกีถ ีฃีธึีฎีซึีถีฅึ, ีฏีกีถีญีกีฟีฅีฝีธึีดีถีฅึ ึ ีฐีกีทีพีฅีฟีพีธึีฉีตีธึีถีถีฅึ: ิตีฉีฅ ึีกีถีฏีกีถีธึีด ีฅึ ีนีฅีฒีกึีฏีฅีฌ ีขีกีชีกีถีธึีคีกีฃึีธึีฉีตีธึีถีจ, ีญีถีคึีธึีด ีฅีด ีฟีฅีฒีฅีฏีกึึีฅึ ีซีถีฑ, ึ ีฅีฝ ีฏีฐีฅีผีกึีถีฅีด ีฑีฅึ ีงีฌ. ึีธีฝีฟีจ ึีธึึีกีฏีซึ: ิณึีฅึ ีถีกึ ีฅีฉีฅ ีธึีถีฅึ ีดีฅีถีฏีถีกีขีกีถีธึีฉีตีธึีถีถีฅึ:**

####### **Important! Your email is part of the mailing list where I share weekly materials primarily focused on the Armenian economy. These materials encompass charts, [databases](https://github.com/tavad/tvyal_newsletter), videos, articles, [online dashboards](https://www.tvyal.com/projects), economic tools, forecasts, and reports. If you wish to unsubscribe, please let me know, and I will remove your email from the list. Please share your comments as wellโค**





