---
title: "Tvyal Newsletter"
author: "Aghasi Tavadyan"
date: "2023-09-11"
output: html_document
---

```{r setup, include=FALSE}
knitr::opts_chunk$set(echo = TRUE)
```

```{r libraries, include=FALSE}
library(tidyverse)
library(scales)
library(RcppRoll)

theme_set(ggthemes::theme_fivethirtyeight())
main_palette_colors <- RColorBrewer::brewer.pal(12, name = "Paired")
update_geom_defaults("rect", list(fill  = main_palette_colors[2], alpha = 0.8)) 
update_geom_defaults("line", list(color = main_palette_colors[2], alpha = 0.8))
update_geom_defaults("area", list(fill  = main_palette_colors[2], alpha = 0.8))

doParallel::registerDoParallel()

rm(list = ls()); gc()

setwd(dirname(rstudioapi::getActiveDocumentContext()$path))

caption_arm = "Հեղինակ` Աղասի Թավադյան   |   tvyal.com   |   tavadyan.com"
```


```{r get databases, include=FALSE}

arm_reexports_data <- read_csv("arm_reexports_data.csv")
export_import <- read_csv("arm_trade_data.csv")
region_exports <- read_csv("region_exports.csv")

partner_region_dict <- 
  tibble(
    partner_region = c("World", "EAEU", "EU", "Greater China", 
                       "Middle East", "Other countries"),
    partner_region_arm = c("Աշխարհ", "ԵԱՏՄ", "ԵՄ", "Մեծ Չինաստան",
                           "Միջին Արևելք", "այլ պետություններ")
  )
```


```{r main calculation, include=FALSE}

reexport_data <- 
  arm_reexports_data  %>% 
  group_by(period, partner_region) %>% 
  summarise(reexports = sum(reexports), .groups = "drop") %>% 
  arrange(partner_region, period) %>% 
  group_by(partner_region) %>% 
  mutate(reexports_roll = roll_sumr(reexports, 12)) %>%  
  left_join(export_import, by = join_by(period)) %>% 
  na.omit() %>% 
  mutate(pct_reexport = reexports_roll / X) %>% 
  ungroup()


reexport_data_plot <- 
  reexport_data %>%
  left_join(region_exports, by = join_by(period, partner_region)) %>%
  left_join(partner_region_dict, by = join_by(partner_region)) %>% 
  mutate(
    X = ifelse(partner_region == "World", X, X_region),
    partner_region = fct_relevel(
      partner_region, "World", "EAEU", "Middle East", 
      "EU", "Other countries", "Greater China"),
    partner_region_arm = fct_relevel(
      partner_region_arm, "Աշխարհ", "ԵԱՏՄ", "Միջին Արևելք",
      "ԵՄ", "այլ պետություններ", "Մեծ Չինաստան"),
    pct_reexport = reexports_roll / X
  )

word_reexports_polt <- 
  reexport_data_plot %>% 
  filter(partner_region == "World") %>% 
  ggplot(aes(period, pct_reexport)) +
  geom_area() +
  # facet_wrap(~partner_region_arm, scales = "free_x") +
  scale_x_date(date_breaks = "2 years", date_labels = "%Y") +
  scale_y_continuous(breaks = seq(0, 0.5, 0.05), 
                     labels = percent_format(), limits = c(0,0.45)) +
  # scale_fill_brewer(type = "qual", palette = 3) +
  labs(
    x = NULL,
    y = NULL,
    title = "Հայաստանի վերաարտահանման գնահատումը",
    subtitle = "12 ամսյա կտրվածքով",
    # caption = "Հեղինակ` Աղասի Թավադյան   |   tvyal.com    |    tavadyan.com",
    caption = paste0(caption_arm, "\n",
                     "Գնահատված է հեղինակի կոմղից մշակված մեթոդաբանությամբ")
  ) +
  theme(legend.position = "drop")
```


***English summary below.***

Հարգելի գործընկեր,

Հուսով եմ լավ եք:
Ներկայացնում եմ անցած շաբաթվա վերլուծությունները և աշխատանքները.

1. Զրույց, Ռուսաստանի տնտեսությունը Հայաստանից ավելի մեծ կախման մեջ է
2. Հայաստանի վերաարտահանմանումը հասել է 35%
3. Որոշ կարևոր փոփոխություններ նյուզլեթերի մեջ
4. English summary


## 1. Զրույց, Ռուսաստանի տնտեսությունը Հայաստանից ավելի մեծ կախման մեջ է։


Այս շաբաթ ցանկանում եմ առաջին հերթին կիսվել 
[իմ ելույթքվ տրված 1in.am-in](https://youtu.be/tbmyd2sKWWg)։
Այս նյութը արդեն նայել է 15 000 հոգի։

Քնարկվել են հետևյալ սուր թեմաները՝

- Ադրբեջանից եկած Հայաստանի տնտեսության բերելավման առաջարկը։
- Ինչ իրական դեր ունեն քաղաքական գործիչները տնտեսության վրա։
- Ինչքանով է Ռուսաստանը կախված ՀՀ տնտեսությունից։
- Հայաստանի վերաարտահանման իրական տոկոսը, արտահանման մեջ փոփոխությունները։
- Էրդողանի տնտեսական "հանճարը" և ոնց այն կարող է անդրադառնալ Հայաստանի տնտեսության վրա։

```{r, echo=FALSE}
# Define variable containing url
thumbnail_url <- "https://img.youtube.com/vi/tbmyd2sKWWg/maxresdefault.jpg"
```

[![](`r thumbnail_url`)](https://youtu.be/tbmyd2sKWWg)

## 2. Հայաստանի վերաարտահանումը

```{r, echo=FALSE}
last_reexports_data <- 
  reexport_data_plot %>% 
  slice_tail(n = 1)

rx_percent <- 
  last_reexports_data %>% 
  pull(pct_reexport) %>% 
  percent(accuracy = 0.1)

exports <- 
  last_reexports_data %>% 
  mutate(X = X / 1e9) %>% 
  pull(X) %>% 
  number(accuracy = 0.1)

reexports <- 
  last_reexports_data %>% 
  mutate(reexports = reexports_roll / 1e9) %>% 
  pull(reexports) %>% 
  number(accuracy = 0.1)

# > rx_percent
# [1] "35.9%"
# > exports
# [1] "6.4"
# > reexports
# [1] "2.3"
```


Ինչպես երևում է գծապատկերից 2023 թվականի ապրիլի վերջ 12 ամսյա կտրվածքով վերաարտահանումը կազմել է արդեն `r rx_percent`:
Այս հաշվարկը կատարվել է մեր կողմից մշակված մեթոդաբանությամբ։
Ընդհանուր արտահանումը այդ դրույամբ արդեն հասել է `r exports` մլրդ դոլար, որից `r reexports` մլրդ դոլարը մեր մեթոդաբանությամբ գնատահվել է որպես վերաարտահանում։

Ստորև ներկայացված է վերաարտահանման գծապատկերը․

```{r, echo=FALSE}
word_reexports_polt
```

## 3. Որոշ կարևոր փոփոխություններ նյուզլեթերի մեջ

Դուք նկատել եք որ այս շաբաթվա նյուզլեթերի ունի խմբագրական փոփոխություններ։
Այս պահից սկսված շաբաթական հաղորդագրությունները գրվելու են ոչ թե Microsoft Word ծրագրով, այլ Markdown և LaTeX ծրագրերով։

Սա թույլ կտա ավտոմատ կերպով սինխրոնիզացնել հաշվարկները, կոդը և ամենակարևորը տվյալների բազաները։
Այս քայլը թույլ կտա նաև ապագայում ավտոմատ սինխրոնիզացնել ներ գրված նյութերը [tvyal.com](https://www.tvyal.com/) և այլ կայքերի հետ։

Այս շաբաթվա հաշվարկը և տվյալների բազաները, ինչպես նաև վերաարտահանման հաշվարկի բազաները հասանելի են հետևյալ [հղումով](https://github.com/tavad/tvyal_newsletter/tree/main/2023_09_11_reexports): Այս բազաները ներառում են վերաարտահանման հաշվարկված տվյալները ԱՏԳ ԱԱ բոլոր 6-նիշ ապրանքների համար։




## 4. English Summary

In this week's newsletter, several key topics are discussed during a recent conversation, shedding light on Armenia's economic dynamics and its implications for the region. The discussion has been watched by around 15 000 perople, touched upon Azerbaijan's proposal to enhance Armenia's economy, the role of politicians in shaping economic outcomes, and the extent of Russia's dependency on Armenia's economy. Additionally, the newsletter explored Armenia's re-export figures and changes in export patterns, as well as the potential impact of Erdogan's economic strategies on Armenia's economic landscape.

One significant highlight from this newsletter is the revelation that by the end of April 2023, using a unique methodology, Armenia's re-export over a 12-month period had reached approximately `r rx_percent`, contributing to a total export value of r exports billion dollars, with `r reexports` billion dollars being classified as re-exports according to the methodology employed.

Furthermore, we introduced some important editorial changes. Starting from this edition, the weekly messages will no longer be written in Microsoft Word but will instead be composed using Markdown and LaTeX programs. This transition aims to facilitate automatic synchronization of calculations, code, and databases, enabling better coordination with other platforms and websites in the future. Detailed calculation and database information for this week's newsletter, including re-export data, can be accessed via the provided link.      
                  
                  
                  

Եթե հնարավոր է, խնդրում եմ այս նյութը ուղարկել նաև այն մարդկանց, ում այն կարծում եք կարող է հետաքրքրել:

Սպասեք հաջորդ հաղորդագրությանը մի շաբաթվա ընթացքում:        

          
           
           


Հարգանքներով,            
Աղասի Թավադյան         
4.09.2023          
[tvyal.com](https://www.tvyal.com/)      
[tavadyan.com](https://www.tavadyan.com/)

       
              
               


####### **Ուշադրություն. Ձեր էլ.փոստը մեյլիսթի մեջ է, որի միջոցով ես կիսվում եմ շաբաթական նյութեր, որոնք հիմնականում ներկայացնում են Հայաստանի տնտեսությանը: Նյութերը ներառում են գծապատկերներ, [տվյալների բազաներ](https://github.com/tavad/tvyal_newsletter), տեսանյութեր, հոդվածներ, [առցանց վահանակներ](https://www.tvyal.com/projects), տնտեսական գործիքներ, կանխատեսումներ և հաշվետվություններ: Եթե ցանկանում եք չեղարկել բաժանորդագրությունը, խնդրում եմ տեղեկացրեք ինձ, և ես կհեռացնեմ ձեր էլ. փոստը ցուցակից: Գրեք նաև եթե ունեք մենկնաբանություններ:**

####### **Important! Your email is part of the mailing list where I share weekly materials primarily focused on the Armenian economy. These materials encompass charts, [databases](https://github.com/tavad/tvyal_newsletter), videos, articles, [online dashboards](https://www.tvyal.com/projects), economic tools, forecasts, and reports. If you wish to unsubscribe, please let me know, and I will remove your email from the list. Please share your comments as well․**





