---
title: "Untitled"
author: "Aghasi Tavadyan"
date: "2024-02-06"
output: html_document
---

```{r setup, include=FALSE}
knitr::opts_chunk$set(echo = TRUE)
```

https://www.panorama.am/am/news/2024/01/25/%D5%86%D5%AB%D5%AF%D5%B8%D5%AC-%D5%93%D5%A1%D5%B7%D5%AB%D5%B6%D5%B5%D5%A1%D5%B6/2956337

Նիկոլ Փաշինյանն էլ ներկայացրեց հերթական վիճակագրական տվյալները՝ ասելով. «2023 թվականի դեկտեմբերին աշխատատեղերի թիվը կազմել է ռեկորդային 741 726, որն 2018 թվականի մայիսի ցուցանիշից  ավել է 193 737»։

Անդրադառնալով աշխատավարձ ֆոնդին՝ Փաշինյանը նշեց. «2023 թվականի դեկտեմբերին աշխատավարձի ֆոնդը, այսինքն՝ բոլոր աշխատավարձերը միասին վերցրած, կազմել է 264 մլրդ 188 մլն դրամ, որը 2018 թվականի նկատմամբ ավելի է 167 մլրդ 501 մլն դոլարով կամ 173 տոկոսով: Այսինքն՝ համախառն աշխատավարձը 173 %-ով 2018 թվականի մայիսից ի վեր ավելացել է, իսկ նախորդ տարվա դեկտեմբերից ի վեր՝ 13,3 %-ով կամ 31 մլրդ դրամով. այսինքն՝ սա էլ շատ կարևոր է՝ արձանագրելու գնաճի և աշխատավարձերի աճի հարաբերակցությունը»:

֊֊֊֊֊֊֊֊֊֊֊֊֊֊֊֊֊֊֊֊֊֊֊֊
264188 - 167501 = 96687

264188 / 96687 = 2.732405
264188 /1.133


2023-12              264188000 / 356180 = 741.7 հազար աշխատատեղ
2022-12              233180000 / 330907 = 704.7 հազար աշխատատեղ     / 13.3%   / 7.6%
real 2022-12         219108666 / 309080 = 708.906
must be 2023-12      248250119 / 332570 = 746.5                     * 13.3%   * 7.6%
                     356180 - 25273 != 309080 ?????  https://www.armstat.am/file/article/lab_market_2023_14.pdf p405
                     
                     
Նիկոլի աշխատավարձի աճի թվերի թվաբանությունը չի համապատասխանում պաշտոնական տեղեկատվությանը
2023 թվականի տվյալները դեռ առկա չեն, սակայն սա 2022 թվականն է
պաշտոնական հաշվետվություն նշված է որ 2022 թ դեկտեմբերին միջին աշխատավարձը կազմում է 309 080 դրամ և առկա է 708 906 գրանցված աշխատող, այսինքն ընդհանու աշխատանքային ֆոնդը 2022 թվականի դեկտեմբերին 219 109 մլն դրամ
աշխատանքային փոնդը ու միջին աշխատավարձը եթե բազմապատկենք փաշինյանի ասած 13.3% տոկոսին 7.6% դեկտեմբեր դեկտեմբերի համար պետք է ստացվի 2023 թ․ դեկտեմբերի՝ աշխատավարձի ֆոնդը՝ 248 250 մլն դրամ, միջին աշխատավարձը՝ 332 570 դրամ
սա չի համապատսախանում Փաշինյանի նշված 264 188 մլն աշխատվարձի ֆոնդին և 356 180 միջին աշխատավարձին 2023թ․ դեկտեմբերի համար
֊֊֊֊֊֊֊֊֊֊֊֊֊֊֊֊֊֊֊֊֊֊

Նա համեմատեց եկամտային հարկի վճարման ցուցանիշները, նշելով, որ 2023 թվականի դեկտեմբերին եկամտային հարկը կազմել է 52 մլրդ 199 մլն դրամ, որը 2018 թվականի մայիսի համեմատ ավելի է 28 մլրդ 35 մլն դրամով։

Փաշինյանի խոսքով՝ ամենակարևոր ցուցանիշն է մեկ մարդու բաժին հասնող միջին ամսական աշխատավարձը, որը 2023 թվականի դեկտեմբերին կազմել է 356 180 դրամ և 2018 թվականի մայիսի նկատմամբ ավելի է 179 741 դրամով կամ 101.9 %-ով:

«Այսինքն՝ 2018 թվականի մայիսից ի վեր միջին ամսական աշխատավարձը դրամային ցուցանիշով կրկնապատկվել է: Սա կարևոր արձանագրում է: Նախորդ տարվա նկատմամբ աճը՝ 25 273 դրամ, և 7,6 %»,-ասաց նա:


------------------------



1.2060010 կամ 20.6 տոկոս կումուլատիվ գնաճ 2018 թվականից է վեր։ 356180 / 1.2060010 = 295340

295340/179741 իրական աճը՝ 1.643142 

ym("2024-1") - ym("2018-06") = 68 months, monthly growth rate is 1.643142^(1/62) = 1.008042
year growth is avg 1.008042^12 = 1.100889
միջինը 10.1 տոկոս իրական տարեկան աճ միջին աշխատավարձի.
But the mean is not the median!


9-րդ դեցիլ բաժանած 1-ին դեցիլի վրա՝ աշխատավարձերի տարբերություն (wage gup)

```{r}

inflation_raw |> 
  rename(date = 1, cpi_m = 2) |> 
  transmute(
    date = ym(date), 
    cpi_m = cpi_m/100,
    cpi_yoy = roll_prodr(cpi_m, 12)
  ) |> 
  filter(
    date >= ym("2018-5")
  ) |> 
  mutate(cpi_cum = cumprod(cpi_m)) |> 
  view()
```

